---
title: "Friday 13th: Akan Selalu Ada Minimal Satu Hari Jumat Tanggal 13 dalam Setahun"
output: 
  github_document:
    pandoc_args: --webtex
---

```{r setup, include=FALSE}
knitr::opts_chunk$set(echo = TRUE)
setwd("~/ikanx101com/_posts/friday 13th")
rm(list=ls())
library(dplyr)
library(ggplot2)
library(ggthemes)
```

Ini bukan cerita horor atau hal lain yang tidak _scientific_ _yah_. Jika kita perhatikan dengan seksama, dalam setiap tahun ada minimal satu hari Jumat bertanggal `13`. Kalau gak percaya, lihat saja kalendar. Pada tahun `2020` ini, Jumat tanggal `13` muncul `2` kali pada Maret dan November nanti.

Bahkan dulu waktu kuliah di Matematika, ada satu soal ujian Matematika Diskrit dengan soal seperti ini:

> Buktikan bahwa ada minimal satu Jumat bertanggal `13` setiap tahunnya!

Pembuktian secara matematika mungkin agak sulit dipahami _yah_. Intinya saat kita bisa membuat kondisi secara iteratif, Jumat tanggal `13` akan terjadi saat awal bulan (tanggal `1`) jatuh pada hari `Minggu`. Menariknya, selalu ada tanggal `1` yang jatuh di hari `Minggu`.

Sekarang saya akan memberikan bukti dengan cara _brute force_, yakni dengan menghitung sampai `30` tahun ke depan, ada berapa banyak Jumat tanggal `13` muncul setiap tahunnya.

Untuk melakukannya saya akan membuat algoritma sehingga mesin yang akan menghitungnya secara otomatis.

Pertama-tama, saya akan membuat _database_ tanggal dari `1 Januari 2020` hingga `31 Desember 2050`.

```{r}
tanggal = seq(as.Date("2020-01-01"),as.Date("2050-12-31"),by = 1)
data = data.frame(
  tanggal = tanggal,
  hari = lubridate::wday(tanggal, label = T),
  angka = lubridate::day(tanggal),
  bulan = lubridate::month(tanggal,label = T),
  tahun = lubridate::year(tanggal)
)
```

Kemudian saya akan hitung kemunculan Jumat tanggal `13` setiap tahunnya:

```{r,warning=FALSE,message=FALSE}
hasil = 
  data %>% 
  filter(hari == "Fri" & angka == 13) %>% 
  group_by(tahun) %>% 
  summarise(freq = n(),
            terjadi_saat = stringr::str_c(bulan,collapse = ",")) %>% 
  ungroup()
```

```{r,echo=FALSE}
hasil %>% 
  head(10) %>% 
  knitr::kable("html",caption = "10 Data Teratas")
```

Kalau saya buat visualisasinya, maka:

```{r,echo=FALSE,warning=FALSE,message=FALSE,fig.retina=10,fig.height=10}
hasil %>% 
  mutate(tahun = factor(tahun)) %>% 
  ggplot(aes(x = tahun,
             y = freq)) +
  geom_col(aes(fill = freq),
           color = "black") +
  geom_label(aes(label = terjadi_saat),size = 3,hjust=1) +
  theme_economist() +
  coord_flip() +
  theme(legend.position = "none",
        axis.title.y = element_blank()) +
  labs(title = "Ada berapa kali Jumat tanggal 13 muncul setiap tahunnya?",
       subtitle = "Tahun 2020 hingga 2050",
       x = "Berapa kali terjadi per tahun?",
       caption = "Visualized using R\nikanx101.com")
```


# Gimana? Sudah percaya akan selalu ada Jumat tanggal `13` setiap tahunnya?