---
title: "TUTORIAL WEB SCRAPING: Kapasitas IGD COVID di Rumah Sakit Bekasi"
output: github_document
---

```{r setup, include=FALSE}
knitr::opts_chunk$set(echo = TRUE)
waktu = Sys.time()
```

Tahun lalu, saya menuliskan bagaimana kita bisa mengambil data keterisian tempat tidur Rumah Sakit khusus pasien Covid dari [SIRANAP](https://ikanx101.com/blog/siranap/).

Setelah saya coba cek pagi ini, ternyata ada perubahan dari versi SIRANAP yang sudah menjadi `SIRANAP 3.0`.

Kali ini saya akan _share_ cara membuat algoritma di __R__ untuk melakukan _web scrape_ informasi IGD khusus COVID di Kota dan Kabupaten Bekasi. _Libraries_ yang saya gunakan adalah:

1. `rvest` untuk melakukan `html parsing` dari halaman _web_.
1. `dplyr` untuk _data carpentry_.
1. `tidyr` untuk mengekstrak _numeric_ dari _string_.
1. `stringr` untuk melakukan _text trimming_.

Alurnya cukup mudah, yakni:

```{r out.width="40%",echo=FALSE,warning=FALSE,message=FALSE,fig.retina=9,fig.align="center"}
nomnoml::nomnoml("#direction: down
                 [STEP 1] -> [STEP 2]

                 [STEP 1|
                  Scrape web SIRANAP]
                 [STEP 2|
                  Bebersih data]
                 ")
```

Berikut adalah algoritmanya yang saya buat dalam bentuk _function_ di __R__

```{r,message=FALSE,warning=FALSE}
library(rvest)
library(dplyr)
library(stringr)
library(tidyr)

# function utk extract info rumah sakit
extractorizer = function(url){
  data = 
    url %>% 
    read_html() %>%                                                           # membaca html 
    {tibble(
      nama_RS = html_nodes(.,"h5") %>% html_text() %>% str_trim(),            # scrape nama rumah sakit
      bed = html_nodes(.,".mb-1+ .mb-0") %>% html_text() %>% str_trim()       # scrape jumlah bed
    )} %>% 
    mutate(bed = extract_numeric(bed),                                        # ambil numeric dari teks bed
           bed = ifelse(is.na(bed),0,bed)) %>%                                # mengubah kamar penuh jadi nol
    arrange(desc(bed))                                                        # arrange descending dari bed
  return(data)
}

```


Sebagai _input_ dari _function_ ini adalah _url_ atau _link_. Saya akan gunakan dua _links_ dari Siranap, yakni _link_ RS di Kota Bekasi dan Kabupaten Bekasi.

```{r,message=FALSE,warning=FALSE}
url = c("https://yankes.kemkes.go.id/app/siranap/rumah_sakit?jenis=1&propinsi=32prop&kabkota=3275",
        "https://yankes.kemkes.go.id/app/siranap/rumah_sakit?jenis=1&propinsi=32prop&kabkota=3216")
```

Jika kalian ingin mencoba untuk kota atau kabupaten lain, silakan ya.

Berikut adalah proses scrapenya:

```{r,message=FALSE,warning=FALSE}
df_1 = extractorizer(url[1])
df_2 = extractorizer(url[2])

df_final = 
  rbind(df_1,df_2) %>% 
  arrange(desc(bed))
```

Berikut hasilnya:

```{r,echo=FALSE}
knitr::kable(df_final)
```

Mudah kan?
---

Catatan: _web scrape_ ini saya lakukan pada `r waktu`.