---
title: "Optimization Story: Sport Science - Menentukan Konfigurasi Pelari Estafet dengan Simulasi Monte Carlo"
output: 
  github_document:
    pandoc_args: --webtex
---

```{r setup, include=FALSE}
knitr::opts_chunk$set(echo = TRUE)
rm(list=ls())
library(dplyr)
library(ggplot2)
```

Tulisan ini masih kelanjutan dari tulisan saya sebelumnya terkait penentuan [konfigurasi pelari estafet dalam suatu perlombaan](https://ikanx101.com/blog/bin-estafet/). 

Saya menerima beberapa pesan dari rekan-rekan yang ingin belajar pemodelan matematika dan optimisasi tapi masih kesulitan dalam memformulasikan masalah _real_ ke dalam bahasa matematika untuk kemudian di-_solve_ dengan berbagai macam _optimization solver_. 

Oleh karena itu saya mencoba menawarkan __cara lain__ dalam menyelesaikan masalah optimisasi seperti masalah konfigurasi pelari estafet sebelumnya.

Pada tulisan [tahun lalu](https://ikanx101.com/blog/linear-r/), saya memberikan contoh bagaimana simulasi Monte Carlo bisa digunakan sebagai _solver_ masalah optimisasi.

> Namun demikian, perlu ditekankan bahwa perlu ada simulasi berulang-ulang kali untuk memastikan solusi yang kita dapatkan adalah solusi yang paling optimal.

---

## Penyelesaian dengan Simulasi

Tanpa membuat model matematis yang rumit, kita sebenarnya bisa menyelesaikan masalah di atas dengan cara membuat simulasi urutan pelari yang mungkin. Cara ini sangat sederhana sehingga kita __tidak memerlukan__ ___library___ __tambahan apapun__.

Jika dihitung, berarti ada: $6 \times 5 \times 4 \times 3$ = `r 6*5*4*3` kemungkinan urutan pelari.

__TAPI__ inti dari simulasi __bukanlah untuk membuat semua kemungkinan konfigurasi pelari__ tapi untuk membuat urutan pelari secara _random_ dan mengevaluasi hasinya secara berulang kali.

Berikut adalah _flow chart_ dari algoritmanya:

```{r out.width="50%",echo=FALSE,fig.align='center',fig.retina=10}
nomnoml::nomnoml("#direction: down,
                 [<start> start] -> [define|n = 400|z* = 70|i = 1]
                 [define] -> [<choice> i <= n]
                 [<choice> i <= n] -> n [save|urutan pelari|z*]
                 [save] -> [<end> end]
                 
                 [<choice> i <= n] -> y [random|urutan pelari]
                 [random] -> [evaluasi|hitung z]
                 [evaluasi] -> [<choice> z <= z*]
                 
                 [<choice> z <= z*] -> y [z* = z]
                 [<choice> z <= z*] -> n [i = i + 1]
                 [z* = z] -> [i = i + 1]
                 [i = i + 1] -> [<choice> i <= n]
                 
                 ")

data_hasil = data.frame(k = 0,
                        z_new = 70)
```


Pada simulasi ini, saya akan buat batas iterasi sebanyak `50` kali. Lalu saya definisikan juga $z^* = 70$ sebagai bentuk _reinforce_ terhadap hasil simulasi. Jika hasil simulasi __berhasil__ mendapatkan nilai $z$ yag paling kecil, maka nilai $z^*$ akan di-_update_ nilainya menjadi $z$. Berikut adalah algoritmanya di __R__:

```{r}
waktu = rbind(c(12.27,11.57,11.54,12.07),
              c(11.34,11.45,12.45,12.34),
              c(11.29,11.50,11.45,11.52),
              c(12.54,12.34,12.32,11.57),
              c(12.20,11.22,12.07,12.03),
              c(11.54,11.48,11.56,12.30)
)

n = 400
z = 70

for(k in 1:n){
  # simulasi
  runner = sample(1:6,4,replace = F)
  tot_waktu = 0
  for(i in 1:4){
    temp = waktu[runner[i],i]
    tot_waktu = temp + tot_waktu
  }
  
  
  
  # save
  if(tot_waktu < z){
    hasil = list("konfigurasi pelari" = runner,
                 "total waktu (dlm detik)" = tot_waktu)
    z = tot_waktu
  }
  
  data_hasil[k+1,] = list(k,z)
  
}
```

Berikut adalah hasil yang saya dapatkan:

```{r,echo=FALSE}
hasil
```

---

Jika saya mencoba __semua kemungkinan yang ada__, saya memerlukan percobaan sebanyak `360` kali. 

> Bagaimana dengan metode simulasi ini? 

Mari kita lihat grafik berikut:

```{r,echo=FALSE,fig.align='center',fig.retina=10}
data_hasil %>% 
  ggplot(aes(k,z_new)) +
  geom_line(group = 1,color = "steelblue") +
  theme_minimal() +
  labs(title = "Berapa banyak iterasi yang dilakukan hingga hasilnya\nkonvergen kepada solusi terkecil?",
       x = "Banyak iterasi",
       y = "Nilai z*",
       caption = "Simulasi dan Visualisasi\ndengan R\nikanx101.com")

print_hasil = 
  data_hasil %>% 
  filter(z_new <= 45.59) %>% 
  filter(k == min(k))
```

Terlihat bahwa pada iterasi ke `r print_hasil$k`, hasilnya sudah konvergen.

---

`if you find this article helpful, support this blog by clicking the ads.`