---
title: "Web Scraping BNPB: Waspada Bencana di Indonesia!"
output: github_document
---

```{r setup, include=FALSE}
knitr::opts_chunk$set(echo = TRUE)
setwd("~/ikanx101.github.io/_posts/web scraping/post 5 BNPB")
rm(list=ls())
library(readxl)
library(dplyr)
data = read_excel("Data Bencana.xlsx",skip = 1) %>% janitor::clean_names()
```

Beberapa hari yang lalu, masyarakat Indonesia berduka. Saudara-saudara kita yang ada di Nusa Tengggara Timur (NTT) tertimpa musibah banjir bandang. Sekilas saya melihat beritanya di beberapa stasiun TV nasional, video yang terekam cukup mencengangkan dan memprihatinkan. 

Tanpa kita sadari, selama 1 Januari - 9 Maret 2021 ini ternyata sudah ada `763` bencana terjadi di Indonesia (sumber: [Kompas.com](https://www.kompas.com/tren/read/2021/03/10/203500465/data-terbaru-bnpb--763-bencana-terjadi-sepanjang-2021?page=all)). Jika saya hitung kasar dari artikel tersebut, setidaknya terjadi rata-rata `r round(763/67,1)` bencana setiap harinya.

> Sebuah angka yang lumayan _yah_.

---

Untuk mencari data tentang kebencanaan di Indonesia, kita bisa mendapatkannya di situs resmi Badan Nasional Penanggulangan Bencana (BNPB). Pagi ini (7 April 2021 10.30 WIB) saya coba mengambil data bencana dari situs [GIS BNPB](https://gis.bnpb.go.id/) untuk kemudian dieksplorasi.

Ternyata dari 1 Januari - 7 April 2021 sudah terjadi `1.113` bencana di Indonesia. Tentunya sudah bertambah dibandingkan berita Kompas yang saya kutip sebelumnya.

Berikut adalah cuplikan dari datanya:

```{r,echo=FALSE}
data$tanggal_kejadian = as.Date(data$tanggal_kejadian,"%Y-%m-%d")
id = sample(1113,10)
data %>% filter(no %in% id) %>% knitr::kable()
```

Sekarang saya akan lakukan eksplorasi sederhana dari data di atas. Tujuan saya adalah untuk melihat apakah ada pola-pola tertentu sehingga kita bisa mengantisipasi kemungkinan bencana sejenis di kemudian hari.

Mari kita lihat sebaran bencana yang terjadi per bulan:

```{r,echo=FALSE,fig.align = "center",fig.retina = 10}
library(ggplot2)

data = 
  data %>%
  mutate(bulan = lubridate::month(tanggal_kejadian,label = T))

data %>%
  group_by(bulan) %>% 
  count() %>% 
  ungroup() %>% 
  ggplot(aes(x = bulan,
             y = n)) +
  geom_col(color = "darkred",
           fill = "black",
           alpha = .5) +
  geom_label(aes(label = n),
             color = "darkred",
             size = 3) +
  labs(title = "Banyaknya Kejadian Bencana di Indonesia",
       subtitle = "sumber: Data BNPB per 7 April 2021",
       x = "Bulan",
       caption = "April per tanggal 7\nScraped and Visualized\nusing R\nikanx101.com") +
  theme_minimal() +
  theme(axis.text.y = element_blank(),
        axis.title.y = element_blank())
```

Karena bulan `April` baru saja dimulai, mari kita perhatikan seksama di `3` bulan pertama 2021. Pada bulan Februari terjadi penambahan banyaknya kejadian bencana yang relatif tinggi. Coba kita lihat detail bencana yang terjadi setiap bulan.

```{r,echo=FALSE,fig.align = "center",fig.retina = 10}
data %>%
  group_by(bulan,kejadian) %>% 
  count() %>% 
  ungroup() %>% 
  ggplot(aes(x = bulan,
             y = n,
             fill = kejadian)) +
  geom_col(color = "darkred",
           alpha = .5) +
  geom_label(aes(label = n),
             color = "darkred",
             size = 3)  +
  facet_wrap(~kejadian,ncol = 2) +
  scale_fill_brewer(palette = "Dark2") +
  labs(title = "Detail Banyaknya Kejadian Bencana di Indonesia",
       subtitle = "sumber: Data BNPB per 7 April 2021",
       x = "Bulan",
       caption = "April per tanggal 7\nScraped and Visualized\nusing R\nikanx101.com") +
  theme_minimal() +
  theme(axis.text.y = element_blank(),
        axis.title.y = element_blank(),
        legend.position = "none")
```

Dari grafik di atas, kita mendapatkan informasi sebagai berikut:

- Bencana `banjir` ada tren penurunan sejak Januari ke Maret.
- Bencana `angin puting beliung` ada tren kenaikan sejak Januari ke Maret.
- Bencana `tanah longsor` ada peningkatan dari Januari ke Februari. Namun ada sedikit penurunan di Maret.
    - Saya bukan ahli cuaca tapi apakah ada hubungan antara ketiga bencana _hidrometeorologi_ ini?
    - Saya menduga ada faktor perubahan musim dari penghujan ke kemarau. _Sotoy sih ini. Hehe_
- Di saat banyak daerah terkena `banjir` dan `puting beliung`, justru ada kenaikan jumlah bencana `kebakaran hutan dan lahan` di bulan Februari.

Bagaimana dengan sebaran bencana _hidrometeorologi_ per provinsi?

```{r,echo=FALSE,fig.align = "center",fig.height = 13}
data %>% 
  group_by(kejadian,provinsi) %>% 
  count() %>% 
  ungroup() %>% 
  filter(kejadian %in% c("BANJIR","PUTING BELIUNG","TANAH LONGSOR")) %>% 
  ggplot(aes(y = reorder(provinsi,n),
             x = n,
             fill = kejadian)) +
  geom_col(color = "darkred",
           alpha = .5) +
  geom_label(aes(label = n),
             color = "darkred",
             size = 3)  +
  facet_wrap(~kejadian,ncol = 1,scales = "free") +
  scale_fill_brewer(palette = "Dark2") +
  labs(title = "Detail Banyaknya Kejadian Bencana di Indonesia",
       subtitle = "sumber: Data BNPB per 7 April 2021",
       y = "Provinsi",
       caption = "April per tanggal 7\nScraped and Visualized\nusing R\nikanx101.com") +
  theme_minimal() +
  theme(axis.text.x = element_blank(),
        axis.title.x = element_blank(),
        legend.position = "none")
```

Kita lihat di atas, beberapa provinsi sangat rawan bencana _hidrometerologi_. Saya tidak ingin menggunakan kata __langganan__ namun ada baiknya masyarakat yang ada di daerah tersebut bisa lebih waspada.

Bagaimana dengan korban akibat bencana?

```{r,echo=FALSE,fig.align = "center",fig.retina = 10,warning=FALSE,message=FALSE}
data %>% 
  group_by(kejadian) %>% 
  summarise(death = sum(meninggal),
            lost = sum(hilang),
            injured = sum(terluka),
            incident = length(kejadian)) %>% 
  ungroup() %>% 
  rename(Bencana = kejadian,
         "Berapa banyak kejadian" = incident) %>% 
  arrange(desc(death)) %>% 
  knitr::kable(align = "c")
```

Gempa bumi menjadi bencana yang memiliki rasio banyak korban per kejadian terbesar di Indonesia.

> Hal ini menjadi peringatan bersama bahwa selain bencana _hidrometeorologi_, Indonesia yang terletak di atas lempeng Eurasia, Pasifik, dan Indo-Australia juga memiliki potensi bencana gempa yang tidak bisa diacuhkan. (sumber: [Kompas.com](https://www.kompas.com/skola/read/2020/04/20/060000069/mengapa-di-indonesia-sering-terjadi-gempa-?page=all#:~:text=Indonesia%20rawan%20gempa%20karena%20terletak,%2C%20dan%20Lempeng%20Indo%2DAustralia.))

---

`if you find this article helpful, support this blog by clicking the ads shown.`