---
title: "Web Scraping BNPB: Waspada Bencana di Indonesia!"
output: github_document
---

```{r setup, include=FALSE}
knitr::opts_chunk$set(echo = TRUE)
setwd("/cloud/project/_posts/web scraping/post 5 BNPB")
rm(list=ls())
library(readxl)
library(dplyr)
data = read_excel("Data Bencana.xlsx",skip = 1) %>% janitor::clean_names()
```

Beberapa hari yang lalu, masyarakat Indonesia berduka. Saudara-saudara kita yang ada di Nusa Tengggara Timur (NTT) tertimpa musibah banjir bandang. Sekilas saya melihat beritanya di beberapa stasiun TV nasional, video yang terekam cukup mencengangkan dan memprihatinkan. 

Tanpa kita sadari, selama 1 Januari - 9 Maret 2021 ini ternyata sudah ada `763` bencana terjadi di Indonesia (sumber: [Kompas.com](https://www.kompas.com/tren/read/2021/03/10/203500465/data-terbaru-bnpb--763-bencana-terjadi-sepanjang-2021?page=all)). Jika saya hitung kasar dari artikel tersebut, setidaknya terjadi rata-rata `r round(763/67,1)` bencana setiap harinya.

> Sebuah angka yang lumayan _yah_.

---

Untuk mencari data tentang kebencanaan di Indonesia, kita bisa mendapatkannya di situs resmi Badan Nasional Penanggulangan Bencana (BNPB). Pagi ini (7 April 2021 10.30 WIB) saya coba mengambil data bencana dari situs [GIS BNPB](https://gis.bnpb.go.id/) untuk kemudian dieksplorasi.

Ternyata dari 1 Januari - 7 April 2021 sudah terjadi `1.113` bencana di Indonesia. Tentunya sudah bertambah dibandingkan berita Kompas yang saya kutip sebelumnya.

Berikut adalah cuplikan dari datanya:

```{r,echo=FALSE}
data$tanggal_kejadian = as.Date(data$tanggal_kejadian,"%Y-%m-%d")
id = sample(1113,10)
data %>% filter(no %in% id) %>% knitr::kable()
```

Sekarang saya akan lakukan eksplorasi sederhana dari data di atas. Tujuan saya adalah untuk melihat apakah ada pola-pola tertentu sehingga kita bisa mengantisipasi kemungkinan bencana sejenis di kemudian hari.

# Bencana Per Bulan

Mari kita lihat sebaran bencana yang terjadi per bulan:

```{r,echo=FALSE,fig.align = "center",fig.retina = 10}
library(ggplot2)

data = 
  data %>%
  mutate(bulan = lubridate::month(tanggal_kejadian,label = T))

data %>%
  group_by(bulan) %>% 
  count() %>% 
  ungroup() %>% 
  ggplot(aes(x = bulan,
             y = n)) +
  geom_col(color = "darkred",
           fill = "grey") +
  geom_label(aes(label = n),
             color = "darkred"
             size = 2) +
  labs(title = "Banyaknya Kejadian Bencana di Indonesia",
       x = "Bulan") +
  theme_minimal() +
  theme(axis.text.y = element_blank(),
        axis.title.y = element_blank())
```

Karena bulan `April` baru saja dimulai, kita coba perhatikan

```{r,echo=FALSE,fig.align = "center",fig.retina = 10}
data %>%
  group_by(bulan,kejadian) %>% 
  count() %>% 
  ungroup() %>% 
  ggplot(aes(x = bulan,
             y = n,
             fill = kejadian)) +
  geom_col(color = "darkred") +
  geom_label(aes(label = n),
             color = "darkred"
             size = 2)  +
  facet_wrap(~kejadian) +
  labs(title = "Banyaknya Kejadian Bencana di Indonesia",
       subtitle = "Detail per Kejadian",
       x = "Bulan") +
  theme_minimal() +
  theme(axis.text.y = element_blank(),
        axis.title.y = element_blank())
```

