---
title: "Sentiment Analysis: Komentar Netizen Terhadap Produk Susu Oat"
output: github_document
---

```{r setup, include=FALSE}
knitr::opts_chunk$set(echo = TRUE)
setwd("~/ikanx101.github.io/_posts/home tester club/Tulisan kelima")

library(dplyr)
library(tidyr)
library(ggplot2)

rm(list=ls())
load("output.rda")

outputs$score = round(outputs$score*100,4)
```

Dari persiapan yang telah saya [lakukan sebelumnya](https://ikanx101.com/blog/install-huggingface/), sekarang saya lakukan _sentiment analysis_ untuk komentar-komentar _netizen_ terkait produk susu _oat_ yang sudah [saya ambil sebelumnya](https://ikanx101.com/blog/clustering-oat/).

Berikut adalah data komentar yang digunakan:

```{r,echo=FALSE}
outputs$komen
```

Jika kita lihat sekilas, komentar netizen pertama memiliki sentimen yang __negatif__. Oke, nanti akan kita lihat apakah model LLM yang saya gunakan benar-benar akan menghasilkan hasil yang sama-sama negatif untuk komentar pertama? _Cekidot!_

---

Model yang saya gunakan bernama `indonesia bert sentiment analysis` yang dibuat oleh _user_ bernama `mdhugol`. Dokumentasi dan cara menggunakan model tersebut bisa dilihat di [_link_ berikut ini](https://huggingface.co/mdhugol/indonesia-bert-sentiment-classification).

Perlu saya informasikan bahwa model ini memerlukan _Pytorch_ dan berjalan di _local computer_ (data hanya ada di laptop saya saja).

---

# Hasil _Sentiment Analysis_

Setelah di-_run_, berikut adalah hasilnya:

```{r,echo=FALSE,fig.align='center',fig.retina=6}
outputs %>% 
  group_by(label) %>% 
  tally() %>% 
  ungroup() %>% 
  mutate(persen       = n / sum(n) * 100,
         persen       = round(persen,1),
         label_persen = paste0(label,"\n",persen,"%\nn = ",n)) %>% 
  ggplot(aes(x = label,
             y = persen)) +
  geom_col(color = "black",
           fill  = "steelblue") +
  geom_label(aes(label = label_persen),
             size      = 2.5,
             alpha     = .35,
             color     = "white") +
  labs(title    = "Hasil Sentiment Analysis Komentar Oat Drink",
       subtitle = "Base: 45 komentar review netizen",
       x        = "Sentimen",
       y        = "Persen") +
  theme_dark() +
  theme(axis.text.y = element_blank()) +
  ylim(0,100) +
  coord_polar(theta = "y")
```

Ternyata kita dapatkan ada __tiga komentar yang mendapatkan sentimen negatif__ dan __mayoritas komentar mendapatkan sentimen positif__.

---

# Sentimen Negatif

Berikut ini adalah tabel detail hasilnya:

```{r,echo=FALSE}
outputs %>% 
  filter(label == "Negative") %>% 
  select(komen,label,score) %>% 
  arrange(desc(score)) %>%
  rename(Komentar    = komen,
         Sentimen    = label,
         Probability = score) %>% 
  knitr::kable(row.names = NA,
               align     = "c")
```

# Sentimen Positif

Berikut ini adalah tabel detail 15 komentar teratas hasilnya:

```{r,echo=FALSE}
positip = 
  outputs %>% 
  filter(label == "Positive") %>% 
  select(komen,label,score) %>% 
  arrange(desc(score)) %>% 
  rename(Komentar    = komen,
         Sentimen    = label,
         Probability = score)

positip %>%
  head(15) %>% 
  knitr::kable(row.names = NA,
               align     = "c")


```

---

`if you find this article helpful, support this blog by clicking the ads.`


