---
title: "Optimization Story: Membuat Jadwal Interviewer pada Central Location Survey"
output: 
  github_document:
    pandoc_args: --webtex
---

```{r setup, include=FALSE}
knitr::opts_chunk$set(echo = TRUE)
library(dplyr)
rm(list=ls())
load("bahan blog baru.rda")
```

Suatu saat, tim riset kami harus melakukan survey secara _central location_ dengan menyewa tempat di `3` lokasi _high traffic_ yang berbeda dalam satu rentang waktu tertentu selama `10` hari. Pada saat tersebut, ada `12` orang _interviewer_ yang akan kami libatkan.

Sebagai informasi, riset dimulai pada hari Senin (hari pertama). Pada _weekdays_, setidaknya `1-2` orang _interviewer_ harus _stand by_ di masing-masing tempat survey. Sedangkan pada saat _weekend_, setidaknya ada `3-5` orang _interviewer_ yang harus _stand by_. 

Ada aturan tambahan yang kami buat waktu itu:

> Setiap _interviewer_ sebisa mungkin bekerja maksimal 6 hari.

__Lantas, bagaimana cara kami mengatur jadwal mereka?__

---

# _Problem_

Masalah _optimization_ ini mirip-mirip dengan beberapa kasus _scheduling_ yang pernah saya tulis di blog yang lalu. Namun tentunya agak sedikit lebih sulit. Kenapa?

> Kalau kita sadari, sebenarnya ada `3` dimensi penjadwalan yang ada di masalah ini.

Apa saja?

1. Tanggal / hari
1. _Interviewer_
1. Lokasi

```{r,echo=FALSE}
cat("Contoh Tabel Jadwal")
data.frame(
  interviewer_ke = c(rep(1:4,3)),
  tempat_ke = c(rep(1,4),rep(2,4),rep(3,4)),
  hari_1 = "",
  hari_2 = "",
  hari_3 = "",
  hari_10 = ""
) %>% 
  knitr::kable()
```

Saya akan membuat jadwal seperti tabel di atas.

# Formulasi Matematika

## Definisi

Misalkan:

`i = 1,2,..,12` menandakan indeks _interviewer_.

`c = 1,2,3` menandakan indeks lokasi survey.

`h = 1,2,..,10` menandakan indeks hari / tanggal.

- _Weekend_ terjadi pada indeks hari ke `6` dan `7`.
- _Weekdays_ terjadi pada indeks selain `6` dan `7`.
 
Saya tuliskan $x[i,c,h]$ berisi bilangan _binary_ (`0` atau `1`) menandakan _assignment interviewer _`i` di tempat `c` pada hari ke-`h`.
 
- `0` menandakan _interviewer_ tidak di_assign_ di tempat `c` pada hari ke-`h`.
- `1` menandakan _interviewer_ di_assign_ di tempat `c` pada hari ke-`h`.
 
## _Constraint_
 
### Hari _Weekdays_
 
Pada _weekdays_ ada `1-2` orang yang _stand by_ lokasi survey:
 
$$ 1 \leq \sum_{i=1}^{12} x[i,c,h] \leq 2$$

Untuk `h=1,2,3,4,5,8,9,10` dan `c=1,2,3`.

### Hari _Weekend_

Pada hari Sabtu dan Minggu, minimal ada `3` orang yang harus _stand by_.

$$ 3 \leq \sum_{i=1}^{12} x[i,c,h] \leq 5$$

Untuk `h=6,7` dan `c=1,2,3`.

### Satu Interviewer di Satu Tempat

Hal yang penting juga adalah memastikan bahwa setiap _interviewr_ hanya boleh ditugaskan tepat di satu lokasi di masing-masing harinya.

$$ \sum_{c=1}^{3} x[i,c,h] \leq 1$$

Untuk `i=1,2,..,12` dan `h=1,2,..,10`.

### Maksimal 6 Hari Kerja

Saya juga harus memastikan bahwa setiap interviewer harus mendapatkan maksimal `6` hari kerja.

$$ \sum_{c=1}^{3} \sum_{h=1}^{10} x[i,c,h] \leq 6$$

Untuk `i=1,2,..,12`.

## _Objective Function_

Oke, sekarang untuk _objective function_-nya saya akan memaksimalkan:

$$ \sum_{i=1}^{12} \sum_{c=1}^{3} \sum_{h=1}^{10} x[i,c,h]$$

Jadi alih-alih menghemat _budget_ dengan meminimalisir kondisi, kami justru ingin membuat _constraint_ terpenuhi secara maksimal.

---

# Hasil Optimal

## Beban Kerja per _Interviewer_

Berikut adalah banyaknya hari bekerja per masing-masing _interviewer_:

```{r,echo=FALSE}
cat("Beban hari kerja per interviewer")
data_2 %>% 
  rename(interviewer_id = interviewer,
         banyak_hari_bekerja = bertugas) %>% 
  knitr::kable()
```

Kita bisa lihat bahwa semua _interviewer_ mendapatkan beban hari kerja yang sama, yakni pas di `6` hari. 

## Jadwal Final

Berikut adalah jadwal finalnya:

```{r,echo=FALSE}
cat("Jadwal Final")
cat("Angka menunjukkan indeks interviewer yang bertugas di masing-masing\ntempat survey dan tanggal")
data_1 %>% 
  rename(tempat_survey = tempat,
         tgl_1 = `1`,
         tgl_2 = `2`,
         tgl_3 = `3`,
         tgl_4 = `4`,
         tgl_5 = `5`,
         tgl_6 = `6`,
         tgl_7 = `7`,
         tgl_8 = `8`,
         tgl_9 = `9`,
         tgl_10 = `10`) %>% 
  knitr::kable()
```
