---
title: "Optimization Story: Bedah Usaha Furniture dengan Linear Programming"
output: 
  github_document:
    pandoc_args: --webtex
---

```{r setup, include=FALSE}
knitr::opts_chunk$set(echo = TRUE)
library(dplyr)
```

Suatu sore telepon saya berdering. Di ujung sana, seorang teman saya yang sekarang menjadi pengusaha furnitur di kota saya tinggal bertanya:

> Kang, aku baca blog kamu. Aku sekarang punya dua _workshops_ buat bikin furnitur. Bisa bantu hitung biar efisien _gak_?

Pas banget temanya _optimization_ nih.

---
# _Problem_

Mendengar cerita teman saya ini, sebenarnya masalahnya hampir mirip dengan tulisan saya terakhir terkait pemilihan produk dan _plant_.

Teman saya baru saja membuka _workshop_ kedua untuk meningkatkan kapasitas produksi furnitur-nya. Dia ingin mengetahui apakah keputusannya sudah tepat

Bedanya, teman saya tidak membatasi produk mana yang akan diproduksi dan _workshop_ mana yang harus beroperasi.

Intinya harus memenuhi pesanan dan stok untuk pajangan di tokonya.

```{r}
problem = 
data.frame(
  produk = c("meja","lemari","kursi", "Total man days"),
  workshop_1 = c("2 man days","5 man days","1 man days","10 man days per week"),
  workshop_2 = c("1 man days","3 man days","1 man days","14 man days"),
  demand_perweeks = c(5,3,6,""),
  profit = c(150,250,100,"")
)

cat("Data yang Diberikan")
knitr::kable(problem)
```
