---
title: "Tutorial R: Inline Reporting dengan library(epoxy)"
output: github_document
---

```{r setup, include=FALSE}
knitr::opts_chunk$set(echo = TRUE)

setwd("~/ikanx101.github.io/_posts/lainnya/inline reporting epoxy")

library(dplyr)
library(epoxy)
library(parallel)
n_core = 5

df = mtcars

df$nama = row.names(mtcars)
df = df %>% relocate(nama,.before = mpg)
row.names(df) = NULL

# ambil nama mobil
nama_mobil = function(x){
  strsplit(x,split = " ") %>% unlist() %>% .[1]
}

df$merek = mclapply(df$nama,nama_mobil) %>% unlist()

df =
  df %>% 
  relocate(merek,.after = nama)

df
```


Salah satu kelebihan __R__ dalam membuat _report_ adalah _coding_-nya. _Lho, kok bisa?_

> _Coding_ ini memungkinkan kita membuat _report_ lebih cepat daripada biasanya karena lebih _reproducible_!

Sebagai contoh, kita bisa membuat kalimat yang berisi informasi yang "masih bisa berubah-ubah" karena datanya dinamis. Jadi tidak harus menuliskan perubahannya, cukup _coding_-nya saja dan isi kalimatnya akan berubah juga mengikuti datanya.

Salah satu 


```{r}
df
```


```{r}
n_cars = nrow(df)
mean_mpg = mean(df$mpg) %>% round(2)
sd_hp = sd(df$hp)
```

```
# ```{epoxy}
# Data ini memiliki {n_cars} baris. Rata-rata dari variabel *miles per gallon* adalah {mean_mpg}
# ```
```

```{epoxy}
Data ini memiliki {n_cars} baris. Rata-rata dari variabel *miles per gallon* adalah {mean_mpg}
```


Kemampuan repeat

```{epoxy .data = df}
1. nama mobil ini adalah {nama} memiliki silinder sebanyak {cyl}

```


