---
title: "Tutorial R: <i>Inline Reporting</i> dengan library(epoxy)"
output: github_document
---

```{r setup, include=FALSE}
knitr::opts_chunk$set(echo = TRUE)

setwd("~/ikanx101.github.io/_posts/lainnya/inline reporting epoxy")

library(dplyr)
library(epoxy)
library(parallel)
n_core = 5

df = mtcars

df$nama = row.names(mtcars)
df = df %>% relocate(nama,.before = mpg)
row.names(df) = NULL

# ambil nama mobil
nama_mobil = function(x){
  strsplit(x,split = " ") %>% unlist() %>% .[1]
}

df$merek = mclapply(df$nama,nama_mobil) %>% unlist()

df =
  df %>% 
  relocate(merek,.after = nama)

df
```


Salah satu kelebihan __R__ dalam membuat _report_ adalah _coding_-nya. _Lho, kok bisa?_

> _Coding_ ini memungkinkan kita membuat _report_ lebih cepat daripada biasanya karena lebih _reproducible_!

Sebagai contoh, kita bisa membuat kalimat yang berisi informasi yang "masih bisa berubah-ubah" karena datanya dinamis. Jadi tidak harus menuliskan perubahannya, cukup _coding_-nya saja dan isi kalimatnya akan berubah juga mengikuti datanya.

---

# Contoh Kasus

## Data yang Digunakan

Sebagai contoh di _blog_ ini, saya akan memiliki data sebagai berikut:

```{r,echo=FALSE,message=FALSE,warning=FALSE}
df %>% knitr::kable()
```

## _Summary_ dari Data

Dari data di atas, saya akan buat beberapa _summary_ sebagai berikut:

```{r,message=FALSE,warning=FALSE}
df_sum_all = 
  df %>% 
  summarise(banyak_data  = length(nama),
            banyak_merek = length(unique(merek)),
            mean_mpg     = mean(mpg) %>% round(2),
            range_hp     = max(hp) - min(hp)
            )

df_sum_all %>% knitr::kable()
```

Dari data _summary_ di atas, jika saya hendak membuat satu paragraf kesimpulan menggunakan __R__, biasanya saya menuliskannya sebagai berikut:

---

```{r}
# Data tersebut memiliki `r df_sum_all$banyak_data` baris, 

# berisi `r df_sum_all$banyak_merek` buah merek mobil. 

# Rata-rata konsumsi bahan bakarnya semua mobil tersebut adalah `r df_sum_all$mean_mpg` mean per gallon. 

# Rentang horse power dari semua mobil tersebut adalah `r df_sum_all$range_hp`.
```

Hasilnya sebagai berikut:

> Data tersebut memiliki `r df_sum_all$banyak_data` baris, berisi `r df_sum_all$banyak_merek` buah merek mobil. Rata-rata konsumsi bahan bakarnya semua mobil tersebut adalah `r df_sum_all$mean_mpg` _mean per gallon_. Rentang _horse power_ dari semua mobil tersebut adalah `r df_sum_all$range_hp`.

---

Untuk menghasilkan tulisan seperti di atas, kita bisa menggunakan `library(epoxy)` sebagai berikut: 

```{r}

# ```{epoxy .data = df_sum_all}

# Data tersebut memiliki {banyak_data} baris, 

# berisi {banyak_merek} buah merek mobil. 

# Rata-rata konsumsi bahan bakarnya semua mobil tersebut adalah {mean_mpg} *mean per gallon*. 

# Rentang *horse power* dari semua mobil tersebut adalah {range_hp}.

# ```

```

Hasilnya sebagai berikut:

```{epoxy .data = df_sum_all}
Data tersebut memiliki {banyak_data} baris, berisi {banyak_merek} buah merek mobil. Rata-rata konsumsi bahan bakarnya semua mobil tersebut adalah {mean_mpg} *mean per gallon*. Rentang *horse power* dari semua mobil tersebut adalah {range_hp}.
```


---

## _Another Advantages_

Salah satu kelebihan `epoxy` adalah dalam hal repetisinya. Misal saya memiliki data _summary_ sebagai berikut:


```{r,message=FALSE,warning=FALSE}
df_sum = 
  df %>% 
  group_by(merek) %>% 
  summarise(banyak_data  = length(nama),
            mean_mpg     = mean(mpg) %>% round(2)
            ) %>% 
  ungroup() %>% 
  filter(banyak_data > 1)

df_sum %>% knitr::kable()
```

Jika saya buat skrip `epoxy`-nya berikut:

```{r}

# ```{epoxy .data = df_sum}
# 1. Merek mobil {merek} berisi {banyak_data} baris data dengan rata-rata konsumsi bahan 
# bakar sebesar {mean_mpg} *miles per gallon*.
# ```

```

Hasilnya berikut:

```{epoxy .data = df_sum}
1. Merek mobil {merek} berisi {banyak_data} baris data dengan rata-rata konsumsi bahan bakar sebesar {mean_mpg} *miles per gallon*.
```


Semoga berguna!

---

`if you find this article helpful, support this blog by clicking the ads.`
