---
title: "Mengenal Conjoint Analysis untuk Development Produk atau Jasa"
output: 
  github_document:
   pandoc_args: --webtex
---

```{r,include=FALSE}
rm(list=ls())
setwd("~/Documents/ikanx101/_posts/advance analysis/conjoint")
library(dplyr)
library(ggplot2)
library(conjoint)
load("bahan blog.rda")
```

Ketika pertama kali saya bekerja di _market research agency_ 2008 lalu, _big boss_ pernah bertanya kepada saya:

> ___Kamu tahu Conjoint Analysis? Ada calon klien yang mau eksplorasi analisa ini.___

Istilah _conjoint analysis_ masih sangat awam bagi saya waktu itu. Padahal _big boss_ waktu itu _expect_ saya bisa menjawab pertanyaannya karena beliau tahu saya lulusan jurusan matematika.

Singkat cerita, pada 2011 saat saya sudah bekerja di _multinational market research agency_, salah satu provider telekomunikasi terbesar di __Malaysia__ hendak melakukan _conjoint analysis_ untuk _developing_ beberapa produk baru mereka yang hendak ditargetkan kepada para TKI yang bekerja di sana. Untuk melakukan analisanya, saya menggunakan __SPSS__.

Itulah saat __pertama__ dan __terakhir__ kali saya menggunakan _conjoint analysis_ selama saya bekerja di _market research_.

---

Mengutip dari halaman [Wikipedia](https://en.wikipedia.org/wiki/Conjoint_analysis), _conjoint analysis_ adalah:

> ___Survey-based statistical technique used in market research that helps determine how people value different attributes (feature, function, benefits) that make up an individual product or service.___

Ada _keywords_ yang hendak saya _highlight_ dari definisi di atas:

1. _How people value different attibutes?_
1. _Product or service_.

Jadi analisa ini biasa dipakai saat suatu perusahaan sedang _developing new product or service_. 

Salah satu ciri analisa ini yang saya sukai adalah:

> ___Mampu melakukan analisa atribut yang terpenting secara implisit (tidak menanyakan langsung) atribut kepada responden.___

Bagaimana maksudnya? Saya berikan contoh sederhana melakukan _Conjoint Analysis_ dengan __R__ berikut ini.

---

## Contoh Kasus

Suatu perusahaan _smartphone_ berencana untuk meluncurkan _smartphone_ varian terbarunya di akhir tahun ini. Namun mereka masih bingung kira-kira fitur apa saja yang harus disematkan di _smartphone_ tersebut.

Mereka sudah _list_ beberapa alternatif pilihan fitur sebagai berikut:

1. Fitur kamera utama, pilihannya:
    - `10 MP`
    - `15 MP`
    - `20 MP`
1. Fitur _security_, pilihannya:
    - _Fingerprint_
    - _Face recognition_
    - _Fingerprint_ dan _face recognition_
1. Fitur _charging_, pilihannya:
    - _Fast charging_
    - _Wireless charging_

Fitur `kamera utama`, `security` dan `charging` selanjutnya akan disebut ___attributes___. Sedangkan pilihan-pilihan yang ada (misal `10 MP`, `15 MP`, ..., _wireless charging_) akan disebut ___level___.

---

Jika kita melakukan __survey biasa__, hal yang paling sering terjadi adalah memberikan pertanyaan langsung (_direct question_) kepada responden terkait seberapa penting masing-masing _attributes_ dan _level_ mana yang mereka pilih. 

Contohnya sebagai berikut:

1. Dalam memilih suatu smartphone, dari ketiga aspek berikut ini: kamera, _security_, dan _charging_. Urutkan dari aspek yang __paling penting__ ke aspek yang paling __tidak penting__!
    - Urutan 1:
    - Urutan 2:
    - Urutan 3:
1. Berapa spek ketajaman kamera yang Anda inginkan ada di _smartphone_ pilihan Anda? (pilih salah satu)
    - `10 MP`
    - `15 MP`
    - `20 MP`
1. Apa jenis fitur _security_ yang Anda inginkan ada di _smartphone_ pilihan Anda? (pilih salah satu)
    - _Fingerprint_
    - _Face recognition_
    - _Fingerprint_ dan _face recognition_
1. Apa jenis fitur _charging_ yang Anda inginkan ada di _smartphone_ pilihan Anda? (pilih salah satu)
    - _Fast charging_
    - _Wireless charging_

---

Jika kita menggunakan _Conjoint Analysis_, kita tidak akan bertanya _direct_ kepada responden seperti pada cara sebelumnya. Lantas bagaimana caranya?

> ___Kita akan memberikan beberapa alternatif pilihan produk untuk kemudian dipilih oleh responden.___

Responden bisa diminta untuk:

1. Memberikan _ranking_ (mengurutkan) alternatif produk mana yang __paling disukai__ sampai yang __tidak disukai__.
1. Memberikan _rating_ (nilai) setiap alternatif produk yang ditanyakan.
1. Memilih __satu saja alternatif produk__ yang paling disukai.

Pertanyaannya adalah:

> ___Bagaimana caranya kita generate alternatif pilihan produk yang hendak ditanyakan?___

### Orthogonal

Perhatikan bahwa kita memiliki 3 _level_ di _attribute_ `kamera`, 3 _level_ di _atribute_ `security`, dan 2 _level_ di _atribute_ `charging`.

Oleh karena itu, ada $3 * 3 * 2 = 18$ alternatif pilihan produk yang bisa ditawarkan sebagai berikut:

```{r,echo=FALSE}
experiment %>% 
  mutate(Alternatif = 1:nrow(experiment)) %>% 
  relocate(Alternatif,.before = Var1) %>% 
  rename(Kamera = Var1,
         Security = Var2,
         Charging = Var3) %>% 
  knitr::kable()
```

Masalahnya adalah jika kita memberikan `18` alternatif produk ini kepada responden untuk diberikan _ranking_ atau _rating_, tentunya responden akan pusing. Terlalu banyak pilihannya.

Lantas bagaimana memilih alternatif pilihan yang paling sedikit namun tetap baik dari segi analisa statistik?

Di [aljabar](https://ikanx101.com/blog/kuliah-mat/#aljabar), ada satu istilah bernama _orthogonal_.

> ___Misalkan suatu vektor x dan y disebut orthogonal saat x dan y tegak lurus. Salah satu kegunaan kumpulan vektor orthogonal adalah dalam membuat basis suatu bidang atau ruang.___

Nah, dalam kasus _Conjoint Analysis_, pemilihan alternatif produk harus dibuat sesedikit mungkin tapi harus _orthogonal_ sehingga bisa dijadikan basis per _attributes_ untuk membangun produknya kelak.

Masih bingung _yah_? Tidak mengapa jika tidak memahami hal ini.

Kali ini, saya akan menggunakan `library(conjoint)` di __R__ untuk mendapatkan beberapa alternatif pilihan yang orthogonal. Ternyata saya dapatkan `9` alternatif pilihan berikut ini: 

```{r,echo=FALSE}
factdesign %>% 
  rename(Kamera = Var1,
         Security = Var2,
         Charging = Var3) %>% 
  knitr::kable(row.names = F)
```

## Proses _Interview_

Proses selanjutnya adalah melakukan _interview_. Untuk kasus ini, saya mengistruksikan agar responden memberikan _rating_ `1` hingga `10` kepada `9` alternatif di atas. _Rating_ `1` untuk _least likely_ dan `10` untuk _most likely_.

Misal saya telah mewawancarai 10 orang responden sehingga didapatkan data berikut ini:

```{r,echo=FALSE}
responses_print %>% 
  rename(Kamera = Var1,
         Security = Var2,
         Charging = Var3) %>% 
  knitr::kable(row.names = F)
```

## Hasil Analisa

Sekarang mari kita lihat hasil analisanya:

```{r}
Conjoint(y=responses, x=prof, z=case_level)
```

Oke, kalau bingung dengan hasil di atas saya akan buat _summary_ singkatnya sebagai berikut.

## _Summary_

Setidaknya ada dua hasil dari _Conjoint Analysis_:

1. Nilai _utilities_ per _attributes_
1. Nilai _utilities_ per _level_

Apa itu nilai _utilities_?

> ___Semakin tinggi nilai utilities, semakin penting kadarnya bagi responden.___

### _Utilities_ per _Attributes_

Saya dapatkan nilai _utilities_ per _attributes_ sebagai berikut:

```{r,echo=FALSE,warning=FALSE,message=FALSE,fig.align='center'}
data.frame(att = c("Kamera","Security","Charging"),
           util = c(37.59,42.81,19.6)) %>% 
  ggplot(aes(y = att,
             x = util)) +
  geom_col(color = "steelblue",
           fill = "white") +
  geom_label(aes(label = util),
             color = "steelblue") +
  theme_minimal() +
  labs(title = "Nilai Utilities per Attributes",
       subtitle = "Kadar kepentingan masing-masing attributes bagi\nresponden dalam memilih smartphone.",
       caption = "Calculated and Visualized\nusing R\nikanx101.com") +
  theme(axis.title = element_blank(),
        axis.text.x = element_blank(),
        axis.text.y = element_text(size = 10,face = "bold")) +
  coord_polar()
```

Didapatkan bahwa _attribute_ `security` merupakan aspek paling penting bagi responden dengan nilai _utilities_ sebesar `42.81`. Setelah itu _attribute_ `kamera` (`37.59`) lalu `charging` (`19.6`).

### _Utilities_ per _Level_

```{r,echo=FALSE,warning=FALSE,message=FALSE,fig.align='center',fig.height=8}
data.frame(
  att = c(rep("Kamera",3),rep("Security",3),rep("Charging",2)),
  level = c("10 MP","15 MP","20 MP",
            'Fingerprint',"Face recognition","Fingerprint + face recognition",
            "Fast","Normal"),
  util = c(-.0889,.3444,-.2556,
           -.5222,.1778,.3444,
           .0833,-.0833)
) %>% 
  ggplot(aes(y = level,
             x = util,
             fill = att)) +
  geom_col(color = "black") +
  geom_label(aes(label = util),
             color = "white",
             size = 3.5) +
  scale_fill_manual(values = c("darkred","darkgreen","steelblue")) +
  facet_wrap(~att,ncol = 1,scales = "free") +
  theme_minimal() +
  labs(title = "Detail Nilai Utilities per Level",
       subtitle = "Kadar kepentingan masing-masing level\nbagi responden dalam memilih smartphone.",
       caption = "Calculated and Visualized\nusing R\nikanx101.com") +
  theme(axis.title = element_blank(),
        axis.text.x = element_blank(),
        axis.text.y = element_text(size = 10,face = "bold"),
        legend.position = "none",
        strip.text = element_text(size = 11,face = "bold.italic"),
        strip.background = element_rect()) 
```

Dari grafik di atas, kita bisa menyimpulkan bahwa smartphone dengan fitur: ___fast charging, kamera 15 MP, dan memiliki fingerprint + face recog___ memiliki nilai total _utilities_ __terbesar__.

Seandainya perusahaan ingin mengubah kombinasi fiturnya, mereka tinggal menjumlahkan nilai _utilities_ dari _level_-nya saja.

## _Notes_

Secara logis, semakin banyak _attributes_ dan _levels_, maka alternatif pilihan yang _orthogonal_ juga akan semakin banyak. Lantas bagaimana jika banyaknya pilihan masih terlalu banyak sehingga proses _interview_ menjadi lama dan membuat responden bingung?

Kita bisa memecah beberapa _attributes_, membuat simplifikasi alternatif, dan menanyakannya kepada beberapa kelompok responden yang berbeda dengan metode _hierarchical conjoint_.

---

`if you find this article helpful, support this blog by clicking the ads shown.`