---
title: "Tutorial Data Carpentry: Mencari Ketua Kelas dengan R"
output: 
  github_document:
    pandoc_args: --webtex
---

```{r setup, include=FALSE}
knitr::opts_chunk$set(echo = TRUE)
setwd("~/Documents/ikanx101/_posts/data carpentry/ryo murasame")
rm(list=ls())
load("data.rda")
library(dplyr)
```

Suatu sore HP saya berdering. Salah seorang teman saya nun jauh di sana bertanya:

> Kamu bisa bantu aku gak? Aku punya data anak-anak. Aku mau nentuin siapa yang jadi ketua kelasnya!

_Begitu katanya._

Kenapa ke saya yah? Pikir saya kemudian. _hehe_

---

Ceritanya, teman saya bertugas sebagai panitia jambore anak-anak. Sampai saat ini, terdaftar `r 40*20` orang anak yang akan dibagi menjadi `20` kelas.

Teman saya berujar, penunjukan ketua kelasnya dilakukan dengan _rules_ berikut ini:

1. Dari `20` kelas yang ada, akan ditunjuk anak yang memiliki `berat badan` terbesar.
1. Jika ada lebih dari satu anak yang memiliki `berat badan` terbesar yang sama, maka akan dipilih berdasarkan `tinggi badan` yang tertinggi.
1. Jika masih ada yang sama, maka akan dipilih berdasarkan tanggal lahir yang tertua.

---

Sekarang saya akan menyelesaikan masalah teman saya tersebut dengan menggunakan prinsip _tidy_ di __R__.

Oh iya, datanya saya simpan di [sini](https://github.com/ikanx101/ikanx101.github.io/blob/master/_posts/data%20carpentry/ryo%20murasame/kelas%20anak.csv). Silakan jika teman-teman ingin ikut praktek _yah_.

---

Pertama-tama, saya akan _load_ datanya ke dalam _environment_ di __R__ lalu saya akan lihat dulu struktur datanya. Oh iya, jangan lupa untuk memanggil `library(dplyr)` _yah_.

```{r}
str(data)
```

Berikut 10 data teratas:

```{r,echo=FALSE}
data %>% 
  head(10) %>% 
  knitr::kable()
```

Karena struktur datanya sudah _pas_ dan tidak ada masalah (data sudah bersih), maka saya langsung saja membuat algoritma yang disesuaikan dengan _rules_ teman saya tersebut:

```{r,warning=FALSE,message=FALSE}
data %>% 
  group_by(kelas) %>% 
  filter(berat_badan == max(berat_badan)) %>% 
  filter(tinggi_badan == max(tinggi_badan)) %>% 
  filter(tanggal_lahir == min(tanggal_lahir)) %>% 
  arrange(kelas)

```

---

__Gampang kan?__