---
title: "Tutorial Visualisasi di R: Membuat Gantt Chart dengan ggplot2"
output: github_document
---

```{r setup, include=FALSE}
knitr::opts_chunk$set(echo = TRUE)
setwd("~/ikanx101.github.io/_posts/ggplot/gant chart")
rm(list=ls())
library(dplyr)
```

Selama kerja di bidang _market research_, saya diharuskan membuat _research proposal_ setiap kali hendak memulai suatu _project_. Salah satu isi yang wajib ada di proposal tersebut adalah perkiraan _timeline_.

Visualisasi yang sering digunakan untuk menggambarkan _timeline_ pengerjaan _project_ adalah _gantt chart_.

Tidak hanya berguna bagi _market research_, setiap pekerjaan yang berkaitan dengan visualisasi _timeline_ biasanya selalu menggunakan _gantt chart_.

Di __R__ kita bisa membuat _gantt chart_ dengan berbagai macam cara. Salah satunya adalah dengan `library(ggplot2)`.

Bagaimana caranya?

---

# Langkah Pertama

Pertama-tama, siapkan terlebih dahulu data sebagai berikut:

```{r,echo=FALSE}
gant = data.frame(
  activity = c("Pembuatan proposal",
               "Proposal submission",
               "Pembuatan kuesioner",
               "Finalisasi kuesioner",
               "Fieldwork",
               "Quality control",
               "Data entry",
               "Data preparation dan cleaning",
               "Data processing",
               "Pembuatan report",
               "Report submission",
               "Presentasi report"),
  state = c("Preparation",
            "Preparation",
            "Preparation",
            "Preparation",
            "Fieldwork",
            "Fieldwork",
            "Data Processing",
            "Data Processing",
            "Data Processing",
            "Reporting",
            "Reporting",
            "Reporting"),
  start = c("2021-03-04",
            "2021-03-06",
            "2021-03-08",
            "2021-03-10",
            "2021-03-14",
            "2021-03-20",
            "2021-04-23",
            "2021-04-29",
            "2021-05-06",
            "2021-05-09",
            "2021-05-15",
            "2021-05-22"),
  end = c("2021-03-06",
          "2021-03-07",
          "2021-03-10",
          "2021-03-13",
          "2021-04-23",
          "2021-04-24",
          "2021-04-28",
          "2021-05-05",
          "2021-05-10",
          "2021-05-14",
          "2021-05-21",
          "2021-05-25")
)

knitr::kable(gant)
```

Data di atas bisa kita siapkan di Excel lalu diimpor ke __R__ atau kita buat langsung di __R__ dalam bentuk `data.frame()`.

Misalkan tabel di atas saya simpan sebagai `data.frame()` bernama `gant`.

```{r,message=FALSE,warning=FALSE}
str(gant)
```

Sebelum saya membuat _gantt chart_-nya, ada beberapa hal yang harus dilakukan terlebih dahulu:

## Pertama

Mengubah `start` dan `end` ke dalam format `date`. Lalu saya akan buat `activity` menjadi `factor` agar tidak ada perubahan urutan saat dibuat _plot_-nya.

```{r}
gant$activity = factor(gant$activity,levels = gant$activity)
gant$start = as.Date(gant$start,"%Y-%m-%d")
gant$end = as.Date(gant$end,"%Y-%m-%d")
```

## Kedua

Saya ubah dulu struktur datanya menjadi tabular dengan bantuan `library(reshape2)` sebagai berikut:

```{r}
library(reshape2)

gant_2 = 
  gant %>% 
  melt(id.vars = c("activity","state")) %>% 
  rename(keterangan = variable,
         date = value) 

gant_2
```

## _Final Step_

Sekarang bagian terakhirnya, kita akan buat _gantt chart_-nya:

```{r,message=FALSE,warning=FALSE,fig.align='center',fig.retina=10}
library(ggplot2)

gant_2 %>% 
  ggplot(aes(date,activity,color = state)) +
  geom_line(aes(group = activity),size = 10) +
  theme_minimal() +
  labs(title = "Timeline Project Research",
       subtitle = "Sebuah Proposal",
       x = "Tanggal",
       y = "Aktivitas",
       color = "Keterangan")
  
```

---

`if you find this article helpful, support this blog by clicking the ads shown`.