---
title: "Membuat Data Survey Sintetis Menggunakan R"
format: 
  gfm:
    html-math-method: webtex
    toc: false
    toc-depth: 4
    fig-dpi: 500
    fig-width: 8
    fig-height: 4.5
editor: visual
execute:
  echo: true
  warning: false
  error: false
---

Salah satu _jobdesk_ saya di kantor adalah memberikan _training_ ke tim market riset tentang berbagai macam hal. Kadang saya menggunakan data _real_ dari berbagai survey yang pernah kami lakukan. Namun lebih seringnya saya memerlukan suatu data _dummy_ yang bersifat universal.

Oleh karena itu, saya biasa membuat data sintetis tersebut. Caranya bagaimana? Tentunya dengan memanfaatkan __R__. Mudah kok, _check this out!_

---

## _Libraries_ yang Diperlukan

__R__ _libraries_ yang digunakan pada _lefo_ kali ini adalah _libraries_ yang memang sudah biasa digunakan sehari-hari, yakni:

1. `dplyr`, `tidyr`, dan `data.table` untuk _data carpentry_.
1. `parallel` untuk _parallel computing_.

_Library_ `parallel` bersifat opsional ya. Rekan-rekan ber-OS Windows bisa mengganti proses komputasi paralel dengan menggunakan _looping_ (`for()`) atau _vectorization_ (`sapply()` atau `lapply()`).

## Data yang Akan Dibuat

Saya akan membuat data sederhana yang memuat informasi sebagai berikut:

1. Lokasi tempat riset,
1. _Gender_,
1. Kelompok usia,
1. SES (_Social Economy Status_),
1. TOM (_Top of Mind_),
1. _Aided awareness_,
1. _Trial_,
1. _Repeat_,
1. _Last Usage_, dan
1. _Future intention_.

Saya akan membuat data survey satu per satu responden hingga sebanyak 1000 orang responden.

Untuk itu saya memerlukan _conditions_ berikut ini:

```{r}
# dimulai dari nol
rm(list=ls())

# ambil semua library yang diperlukan
library(dplyr)
library(tidyr)
library(parallel)

# berapa banyak cores?
n_core = 5

# kita buat dulu data surveynya
# function untuk men-generate data survey per orang
survey_donk = function(dummy){
  lokasi = sample(c("a","b","c","d","e","f"),1)
  gender = sample(c("pria","wanita"),
                  1,prob = c(.5,.5))
  usia   = sample(c("< 15 th","16 - 20 th","21 - 25 th","26 - 30 th","> 30 th"),
                  1,prob = c(.1,.2,.3,.3,2))
  ses    = sample(c("upper","middle"),1,prob = c(.5,.5),replace = T)

  # kita akan buat conditional
  # seandainya ses nya up, makan peluang tom semakin tinggi
  prob_  = ifelse(ses == "upper",.9,.6)
  prob_  = c(prob_,1-prob_)
  tom    = sample(c("ya","tidak"),1,prob = prob_)

  # kita akan buat conditional
  # seandainya ses nya up, makan peluang aided semakin tinggi
  # selain itu, jika pada tom == ya, jangan sampai aidednya menjadi tidak
  prob_  = ifelse(ses == "upper",.99,.8)
  prob_  = c(prob_,1-prob_)
  aided  = ifelse(tom == "ya","ya",
                  sample(c("ya","tidak"),1,prob = prob_))

  # kita akan buat conditional
  # seandainya ses nya up, makan peluang trial semakin tinggi
  # tapi harus inline dengan aided
  # jangan sampai dia trial tapi aided == tidak
  prob_  = ifelse(ses == "upper",.8,.5)
  prob_  = c(prob_,1-prob_)
  trial  = ifelse(aided == "tidak","tidak",
                  sample(c("ya","tidak"),1,prob = prob_))

  # kita akan buat conditional
  # seandainya ses nya up, makan peluang repeat semakin rendah
  # tapi harus inline dengan trial
  # jangan sampai dia repeat tapi trial == tidak
  prob_  = ifelse(ses == "upper",.5,.8)
  prob_  = c(prob_,1-prob_)
  repe   = ifelse(trial == "tidak","tidak",
                  sample(c("ya","tidak"),1,prob = prob_))

  # kita akan buat conditional
  # seandainya ses nya up, makan peluang last usage semakin tinggi
  # tapi harus inline dengan trial
  # jangan sampai dia last usage tapi trial == tidak
  prob_  = ifelse(ses == "upper",.8,.7)
  prob_  = c(prob_,1-prob_)
  last   = ifelse(trial == "tidak","tidak",
                  sample(c("ya","tidak"),1,prob = prob_))

  # kita akan buat conditional
  # seandainya ses nya up, makan peluang future intention semakin tinggi
  # tapi harus inline dengan trial
  # jangan sampai dia future intention tapi trial == tidak
  prob_  = ifelse(ses == "upper",.3,.9)
  prob_  = c(prob_,1-prob_)
  futur  = ifelse(trial == "tidak","tidak",
                  sample(c("ya","tidak"),1,prob = prob_))

  return(
    data.frame(lokasi,gender,usia,ses,tom,aided,trial,repe,last,futur)
  )
}

# berapa banyak responden
n_resp    = 1000
df_survey = mclapply(1:n_resp,survey_donk,mc.cores = n_core)
df_survey = data.table::rbindlist(df_survey)

```


Berikut adalah sampel data hasilnya:

```{r}
df_survey %>% head(10) %>% knitr::kable()
```

## Tabulasi

```{r}
library(janitor)
# tabulasi per lokasi
df_survey |> tabyl(lokasi) |> adorn_pct_formatting(digits = 1)

# tabulasi per gender
df_survey |> tabyl(gender) |> adorn_pct_formatting(digits = 1)

# tabulasi per ses
df_survey |> tabyl(ses) |> adorn_pct_formatting(digits = 1)

# tabulasi per usia
df_survey |> tabyl(usia) |> adorn_pct_formatting(digits = 1)

# tabulasi
print("TOM")
df_survey |> tabyl(tom) |> adorn_pct_formatting(digits = 1)

print("LAST USAGE")
df_survey |> tabyl(last) |> adorn_pct_formatting(digits = 1)

print("FUTURE INTENTION")
df_survey |> tabyl(futur) |> adorn_pct_formatting(digits = 1)

```

## Crosstabulasi

```{r}
# crosstabulasi
print("SES - TOM")
df_survey |> tabyl(ses,tom) |> adorn_percentages() |> adorn_pct_formatting(digits = 1)

print("SES - LAST USAGE")
df_survey |> tabyl(ses,last) |> adorn_percentages() |> adorn_pct_formatting(digits = 1)

print("SES - FUTURE INTENTION")
df_survey |> tabyl(ses,futur) |> adorn_percentages() |> adorn_pct_formatting(digits = 1)

```