---
title: "Melukis Fungsi Matematika dengan ggplot"
output: github_document
---

```{r setup, include=FALSE}
knitr::opts_chunk$set(echo = TRUE)
rm(list=ls())
library(dplyr)
library(ggplot2)
```

Selama kuliah ini, saya jadi sering bertemu dengan fungsi matematika. Sebagian besar dari fungsi tersebut harus dibuat grafiknya agar terlihat bagaimana karakteristik dan polanya. Fungsi yang saya maksud di sini masih terbatas 2 dimensi _yah_. Jadi bisa digambarkan dalam bidang katesian (sumbu $x$ dan $y$). Untuk fungsi dengan peubah yang lebih banyak akan saya bahas di kemudian hari.

Dulu waktu masih kuliah __S1__, saya dengan mudahnya bisa membuat grafik tersebut dengan bantuan __Maple__. Nah, berhubung saya sudah tidak menggunakan _software_ tersebut, saya akan gunakan __R__ untuk melukis fungsi-fungsi matematika itu. Saya akan gunakan `library(ggplot2)` untuk melukisnya.

> Kenapa melukis? Karena `ggplot2` itu seperti canvas yang siap diisi object apapun.

---

## Fungsi Sederhana vs Fungsi Rumit

Saya pribadi membagi fungsi yang saya temui menjadi dua jenis:

1. Fungsi sederhana: Fungsi yang bisa dituliskan dengan mudah hubungan antara sumbu $x$ dan sumbu $y$. Selain itu, tidak ada ambiguitas hasil fungsi yang ada. Secara mudah saya sebut satu nilai $x$ hanya menghasilkan satu nilai $y$. Contohnya: persamaan polinomial seperti $y = x^2$, fungsi trigonometri seperti $y = \sin{x}$, dan lainnya.
1. Fungsi rumit: Fungsi yang kalau dilihat dengan mata biasa sudah rumit penulisannya. _hehe_. Selain itu satu nilai $x$ bisa menghasilkan dua nilai $y$. _Lho kok bisa?_ Coba perhatikan fungsi lingkaran satuan sebagai berikut: $x^2 + y^2 - 1 = 0$.

Oleh sebab itu, saya membuat dua _functions_ berbeda di __R__ yang bisa untuk melukis kedua jenis fungsi tersebut.

---

## Fungsi Sederhana

Cara kerja untuk melukis fungsi sederhana gampang. Kita hanya perlu _input_ berupa:

1. Fungsi matematika.
1. Batas bawah sumbu $x$, misal dinotasikan sebagai $a$.
1. Batas atas sumbu $x$, misal dinotasikan sebagai $b$.

Langkahnya adalah:

- __STEP 1__ Membagi selang $[a,b]$ dengan $\Delta$ sekecil mungkin (kita akan definisikan nilai deltanya).
- __STEP 2__ Menghitung nilai $f(x), \forall x \in [a,b]$.
- __STEP 3__ Memplot datanya.

Beginilah _function_-nya:

```{r}
gambar_fx = function(f,a,b,delta){
  temp = data.frame(
    x = seq(a,b,by = delta)
  ) %>% 
    mutate(y = f(x)) %>% 
    filter(!is.nan(y))
  subtitle = paste0("Pada selang [",a,",",b,"]")
  caption = "Digambar dengan R\nikanx101.com"
  temp %>% 
    ggplot(aes(x,y)) +
    geom_line(color = "steelblue") +
    theme_minimal() +
    labs(title = "Grafik f(x)",
         subtitle = subtitle,
         caption = caption)
   
}
```

Sekarang kita akan uji untuk $y = x^3 - 2^x + 5x^2 - 8, x \in [-8,8], \Delta = 0.5$.

```{r}
f = function(x){x^3 - 2^x + 5*x^2 - 8}
a = -8
b = 8
delta = 0.5
gambar_fx(f,a,b,delta)
```

Kita uji kembali untuk fungsi trigonometri berikut: $y = \sin{x} \cos{x} + \sin{5^{-x}}, x \in [-\pi,\pi], \Delta = 0.01$.

```{r}
f = function(x){sin(x) * cos(x) + sin(5^(-x))}
a = -pi
b = pi
delta = 0.01
gambar_fx(f,a,b,delta)
```

Kita uji kembali untuk fungsi logaritmik berikut: $y = \log{x^2} + e^{-2x}, x \in [0.1,5], \Delta = 0.01$.

```{r}
f = function(x){log(x^2) + exp(-2*x)}
a = 0.1
b = 5
delta = 0.01
gambar_fx(f,a,b,delta)
```

---

## Fungsi Rumit

Sekarang saatnya kita membahas tentang melukis fungsi rumit. Bagi saya fungsi rumit adalah fungsi yang tidak bisa kita tuliskan secara eksplisit ke dalam bentuk $y \sim x$. Contohnya adalah fungsi berikut: $x^2 + y^2 - 10 = 0$.

Jika kita paksakan agar menjadi bentuk $y \sim x$, kita bisa kehilangan beberapa nilai penting.

Oleh karena itu, saya mengusulkan cara melukis sebagai berikut:

- __STEP 1__ _Generate_ random titik di selang $[a,b]$ di sumbu $x$ dan $y$ dengan $\Delta$ kecil tertentu. Misalkan dinotasikan $(x',y')$.
- __STEP 2__ Hitung nilai $f(x',y')$.
- __STEP 3__ Kita hanya akan menampilkan $(x',y')$ yang memenuhi $f(x,y)$.

Berikut adalah _function_ __R__-nya:

```{r,warning=FALSE,message=FALSE}
grafik_fxy = function(a,b,delta,f){
  selang = seq(a,b,by = delta)
  df = 
    expand.grid(selang,selang) %>% 
    as.data.frame() %>% 
    rename(x = Var1,
           y = Var2) %>%  
    mutate(f = f(x,y)) %>%
    filter(round(f,1) == 0) 
  df %>% 
    ggplot(aes(x,y)) +
    geom_point(color = "steelblue",
               size = .1) +
    labs(title = "Grafik f(x)",
         caption = "Digambar dengan R\nikanx101.com") +
    theme_minimal()
}
```

Kita akan uji untuk fungsi berikut: $x^2 + y^2 - 10 = 0$

```{r}
f = function(x,y)x^2 + y^2 - 10
a = -11
b = 11
delta = 0.01
grafik_fxy(a,b,delta,f) + 
  coord_equal() # ditambah ini agar sb x dan sb y equal
```

Kita uji kembali untuk fungsi berikut: $\frac{1}{2}x y^2 + 2x - 5y + 8 = 0$

```{r}
f = function(x,y){(1/2)*x*y^2 + 2*x - 5*y + 8}
a = -11
b = 11
delta = 0.01
grafik_fxy(a,b,delta,f) 
```

Gimana mudah kan?

---

`if you find this article helpful, support this blog by clicking the ads.`

