---
title: "Menghitung Probabilitas Kesamaan Packaging Dua Produk Minuman Menggunakan Algoritma Deep Learning di R"
output: 
  github_document:
    pandoc_args: --webtex
---

```{r setup, include=FALSE}
knitr::opts_chunk$set(echo = TRUE)
setwd("~/Documents/ikanx101/_posts/TensorFlow")
library(dplyr)
library(EBImage)
```

# _Prolog_: 2013

Pada tahun `2013` lalu, saya dan beberapa rekan kerja berdiskusi seru mengenai adanya satu produk _low calorie sweetener_ yang memiliki _packaging_ yang `mirip` dengan _brand_ yang diproduksi perusahaan saya. Jika dilihat sekilas, tidak tampak ada perbedaan berarti. Apalagi pemilihan warna dan _layout_ gambarnya hampir mirip.

> Jika kita bisa membuktikan bahwa kejadian ini membuat konsumen bingung, kita bisa membawanya ke ranah hukum.

Begitu celetuk salah seorang rekan saya.

Sempat kami berpikir untuk melakukan suatu studi dan survey yang bisa membuktikan bahwa konsumen menjadi bingung tapi survey ini harus benar-benar _robust_ sehingga tidak bisa dipatahkan di meja hijau.

Walau akhirnya studi tersebut tidak dilaksanakan tapi kasus seperti ini saya yakin akan berulang di masa mendatang.

---

# 2020

Sudah menjadi hal lumrah bagi setiap _brand_ untuk mengikuti _brand_ yang menjadi _market leader_ dalam kategorinya. Mereka bisa menjadi _follower_ dalam hal _marketing_, _campaign_ iklan, profil rasa, sampai tema _packaging_ produk.

Beberapa hari belakangan ini, saya melihat sebuah iklan dari produk minuman bermerek `Herbalice` di televisi. Jika saya lihat sekilas _packaging_ yang ditampilkan di dalam iklan tersebut, rupa _packaging_-nya mirip dengan _brand_ minuman terkenal `NutriSari`.

Berikut gambar yang saya dapatkan di internet:

```{r out.width="50%",echo=FALSE}
img = readImage("/home/ikanx101githubio/Documents/Antara/Pekerjaan Sebelumnya/Image Classifier/herba.jpg")
plot(img)
```

Bagaimana menurut kalian? Mirip _gak sih_?

Tapi yang menjadi pertanyaan adalah:

1. Seberapa mirip? 
1. Apakah ada cara mengkuantifikasi kemiripan tersebut?

Kalau mengandalkan jawaban manusia, saya kira hasilnya bisa _debatable_. Oleh karena itu saya akan mencoba menghitung peluang kesamaannya dengan membuat algoritma _deep learning_ menggunakan __TensorFlow__ dan __Keras__ di __R__. 

> Seharusnya dengan algoritma, hasilnya bisa _less debatable_ jika saya melakukannya dengan benar.

## Metode

Saya akan membuat algoritma _supervised learning_ dengan metode _deep learning_ untuk mengklasifikasi gambar `NutriSari` dan `non NutriSari`. Kemudian algoritma akan disuruh membaca gambar `Herbalice` tersebut. 

Masih bingung? Saya jelaskan di bagan di bawah ini:

```{r bagan,echo=FALSE}
nomnoml::nomnoml("
                 [Database Poto Produk NutriSari] -> [Algoritma]
                 [Database Poto Produk Non NutriSari] -> [Algoritma]
                 
                 [Algoritma|
                    [Belajar] -> [Validasi]
                    [Validasi] -> [Model OK]]
                 
                 [Algoritma] <- [Poto Packaging Herbalice]
                 [Algoritma] -> [Hasil]
                 
                 [Hasil|
                    Apakah Herbalice mirip NutriSari\natau tidak?]
                 ")
```
 
> Saya mengumpulkan `16` poto _packaging_ NutriSari dan `15` poto _packaging_ minuman buah selain NutriSari. Kemudian saya membuat algoritma yang `belajar` untuk mengidentifikasi poto mana yang masuk ke NutriSari, poto mana yang bukan termasuk NutriSari. Setelah performa algoritmanya sudah baik, saya akan masukkan poto Herbalice dan melihat hasil pembacaan dari algoritmanya.

Saya akan melihat berapa angka probabilitas hasil klasifikasinya! Apakah _packaging_ tersebut lebih diklasifikasikan ke `NutriSari`? Atau diklasifikasikan ke `non NutriSari`?

Berikut ini adalah _database_ poto _packaging_ yang saya gunakan:

```{r potoset,echo=FALSE}
img = readImage("Dbase Poto.png")
plot(img)
```

---

## Dasar Teori

### _Deep Learning_

Apa sih yang dimaksud _deep learning_? Apa bedanya dengan _machine learning_? Lalu apa bedanya dengan _artificial intelligence_?

```{r out.width="50%",echo=FALSE}
img = readImage("gambar.png")
print("Sumber gambar: smartcityindo.com")
plot(img)
```

Secara simpel, saya bisa katakan bahwa:

- _Artificial intelligence_ merupakan _umbrella terms_ dari disiplin ilmu seperti _applied science_, _engineering_, dan _computer science_.
- _Machine learning_ merupakan kumpulan metode atau algoritma untuk melakukan baik analisa _supervised learning_ dan _unsupervised learning_.
- _Deep Learning_ merupakan algoritma _machine learning_ yang dibuat dengan metode _Neural Network_.

### _Neural Network_

_Neural Network_ adalah suatu algoritma yang proses komputasinya meniru sistem jaringan syaraf





---

### _Notes_

Tulisan ini dibuat untuk _educational purposes_ dan tidak dijadikan acuan untuk kepentingan hukum apapun.