---
title: "Menghitung Probabilitas Kesamaan Packaging Dua Produk Minuman Menggunakan Algoritma Deep Learning di R"
output: 
  github_document:
    pandoc_args: --webtex
---

```{r setup, include=FALSE}
knitr::opts_chunk$set(echo = TRUE)
setwd("~/Documents/ikanx101/_posts/TensorFlow")
library(dplyr)
library(EBImage)
```

# _Prolog_: 2013

Pada tahun `2013` lalu, saya dan beberapa rekan kerja berdiskusi seru mengenai adanya satu produk _low calorie sweetener_ yang memiliki _packaging_ yang `mirip` dengan _brand_ yang diproduksi perusahaan saya. Jika dilihat sekilas, tidak tampak ada perbedaan berarti. Apalagi pemilihan warna dan _layout_ gambarnya hampir mirip.

> Jika kita bisa membuktikan bahwa kejadian ini membuat konsumen bingung, kita bisa membawanya ke ranah hukum.

Begitu celetuk salah seorang rekan saya.

Bagaimana caranya kita bisa membuktikan konsumen bingung? Hal pertama yang terlintas di benak saya adalah dengan melakukan survey kepada konsumen. Tapi tampaknya hal itu bukanlah solusi terbaik karena survey yang dilakukan harus benar-benar _robust_ dan dihitung dengan statistik yang tepat. 

Kenapa harus ribet begitu?

> Agar hasilnya tidak bisa dipatahkan dengan mudah oleh siapapun.

Akhirnya ini hanya menjadi bahan diskusi seru tanpa ada _follow up_ apapun di tim kami. Saya pribadi yakin kejadian ini akan berulang di masa mendatang.

---

# 2020

Sudah menjadi hal lumrah bagi setiap _brand_ untuk mengikuti _brand_ yang menjadi _market leader_ dalam kategorinya. Mereka bisa menjadi _follower_ dalam hal _marketing_, _campaign_ iklan, profil rasa, sampai tema _packaging_ produk.

Beberapa hari belakangan ini, saya melihat sebuah iklan dari produk minuman bermerek `Herbalice` di televisi. Jika saya lihat sekilas _packaging_ yang ditampilkan di dalam iklan tersebut, rupa _packaging_-nya mirip dengan _brand_ minuman terkenal `NutriSari`.

Berikut gambar yang saya dapatkan di internet:

```{r out.width="50%",echo=FALSE}
img = readImage("/home/ikanx101githubio/Documents/Antara/Pekerjaan Sebelumnya/Image Classifier/herba.jpg")
plot(img)
```

Bagaimana menurut kalian? Mirip _gak sih_?

Tapi yang menjadi pertanyaan adalah:

1. Seberapa mirip? 
1. Apakah ada cara mengkuantifikasi kemiripan tersebut?

Kalau mengandalkan jawaban manusia, saya kira hasilnya bisa _debatable_. Oleh karena itu saya akan mencoba menghitung peluang kesamaannya dengan membuat algoritma _deep learning_ menggunakan __TensorFlow__ dan __Keras__ di __R__. 

> Seharusnya dengan algoritma, hasilnya bisa _less debatable_ jika saya melakukannya dengan benar.

## Metode

Saya akan membuat algoritma _supervised learning_ dengan metode _deep learning_ untuk mengklasifikasi gambar `NutriSari` dan `non NutriSari`. Kemudian algoritma akan disuruh membaca gambar `Herbalice` tersebut. 

Masih bingung? Saya jelaskan di bagan di bawah ini:

```{r bagan,echo=FALSE}
nomnoml::nomnoml("
                 [Database Poto Produk NutriSari] -> [Algoritma]
                 [Database Poto Produk Non NutriSari] -> [Algoritma]
                 
                 [Algoritma|
                    [Belajar] -> [Validasi]
                    [Validasi] -> [Model OK]]
                 
                 [Algoritma] <- [Poto Packaging Herbalice]
                 [Algoritma] -> [Hasil]
                 
                 [Hasil|
                    Apakah Herbalice mirip NutriSari\natau tidak?]
                 ")
```
 
> Saya mengumpulkan `16` poto _packaging_ NutriSari dan `15` poto _packaging_ minuman buah selain NutriSari. Kemudian saya membuat algoritma yang `belajar` untuk mengidentifikasi poto mana yang masuk ke NutriSari, poto mana yang bukan termasuk NutriSari. Setelah performa algoritmanya sudah baik, saya akan masukkan poto Herbalice dan melihat hasil pembacaan dari algoritmanya.

Saya akan melihat berapa angka probabilitas hasil klasifikasinya! Apakah _packaging_ tersebut lebih diklasifikasikan ke `NutriSari`? Atau diklasifikasikan ke `non NutriSari`?

Berikut ini adalah _database_ poto _packaging_ yang saya gunakan:

```{r potoset,echo=FALSE}
img = readImage("Dbase Poto.png")
plot(img)
```

---

## Dasar Teori

### _Deep Learning_

Apa sih yang dimaksud _deep learning_? Apa bedanya dengan _machine learning_? Lalu apa bedanya dengan _artificial intelligence_?

```{r out.width="70%",echo=FALSE}
img = readImage("gambar.png")
print("Sumber gambar: smartcityindo.com")
plot(img)
```

Secara simpel, saya bisa katakan bahwa:

- _Artificial intelligence_ merupakan _umbrella terms_ dari disiplin ilmu seperti _applied science_, _engineering_, dan _computer science_.
- _Machine learning_ merupakan kumpulan metode atau algoritma untuk melakukan baik analisa _supervised learning_ dan _unsupervised learning_.
- _Deep Learning_ merupakan algoritma _machine learning_ yang dibuat dengan metode _Neural Network_.

### _Neural Network_

_Neural Network_ adalah suatu algoritma yang proses komputasinya meniru sistem jaringan syaraf yang ada di tubuh manusia.

```{r out.width="50%",echo=FALSE}
img = readImage("NN.png")
print("Sumber gambar: wikipedia")
plot(img)
```

Walau bentuknya mirip dengan graf [Social Network Analysis](https://ikanx101.com/blog/sna-feedback/) tapi ini adalah dua hal yang berbeda _yah_!

Pada algoritma _machine learning_, kita masih bisa melihat proses perhitungan dan menginterpretasikan modelnya secara langsung. Sedangkan pada _deep learning_, prosesnya bisa dibilang _ghaib_. Kita hanya mengatur ada berapa banyak _layer_, berapa banyak _nodes per layer_, dan _activation function_ apa saja yang dipakai. 

> Mungkin karena itu dinamakan `deep` _yah_. Saking "dalam"nya sampai-sampai tidak bisa dilihat.

Hal ini menjadi salah satu keunggulan _neural network_ dibandingkan algoritma tipe lain untuk mengolah data berupa gambar.

### Data Gambar

Jika kita memiliki suatu _file_ gambar. Sejatinya gambar tersebut bisa dibaca sebagai _matriks_ data __RGB__ (_Red_, _Green_, dan _Blue_) dengan _pixel size_ sebagai ukuran matriksnya.

Sebagai contoh, poto kemasan `Herbalice` jika diekstrak datanya, kita dapatkan bentuk seperti ini:

```{r,echo=FALSE}
img = readImage("/home/ikanx101githubio/Documents/Antara/Pekerjaan Sebelumnya/Image Classifier/herba.jpg")
img
```

Matriks dari data _image_ bisa dibilang relatif "besar". Oleh karena itu kita membutuhkan suatu algoritma komputasi yang efektif untuk mereduksi parameter tanpa mengurangi kualitas. Oleh karena itu _neural network_ menjadi andalan saat berhubungan dengan _image classifying_.

### __TensorFlow__ dan __KERAS__

Apa itu __TensorFlow__?

> TensorFlow is a free and open-source software library for machine learning. It can be used across a range of tasks but has a particular focus on training and inference of deep neural networks. Tensorflow is a symbolic math library based on dataflow and differentiable programming.

```{r out.width="80%",echo=FALSE}
img = readImage("tensor.png")
print("Contoh cara kerja Neural Network di TensorFlow")
plot(img)
```

__TensorFlow__ di-_develop_ oleh _Google Brain Team_.

Apa itu __KERAS__?

> Keras is an open-source library that provides a Python interface for artificial neural networks. Keras acts as an interface for the TensorFlow library. 

Walaupun keduanya ditulis dalam _Python_, tapi kini kita bisa menggunakannya di __R__.

---

## Cara Kerja

Sekarang saya akan mencoba menjelaskan cara kerja saya dalam membuat algoritma _supervised learning_ ini.

### _Train Dataset_ dan _Test Dataset_

Dari `31` buah poto yang saya kumpulkan tersebut, saya akan gunakan `25` poto sebagai _train dataset_ dan `6` sisanya menjadi _test dataset_. Penentuan poto mana saja yang masuk ke dalam _train_ dan _test_ dipilih secara acak dengan menggunakan prinsip _random number generator_ di __R__. Oleh karena proporsi poto `NutriSari` dan `bukan NutriSari` hampir 50-50, maka saya rasa pengacakan adalah hal yang bisa dilakukan. Berbeda hal jika data yang kita miliki tidak _balance_ (hal ini bisa jadi pembahasan di kemudian hari _yah_).

_Train dataset_ yang saya gunakan adalah poto-poto berikut ini:

```{r out.width="80%",echo=FALSE}
img = readImage("train dataset.png")
plot(img)
```

Diharapkan algoritma _neural network_ yang saya buat bisa mengenali poto mana yang `NutriSari` dan poto mana yang `bukan NutriSari`. 

Sedangkan _test dataset_ akan saya jadikan sebagai alat validasi dari performa algoritma yang saya buat.

Berikut poto-poto yang termasuk ke dalam _test dataset_:

```{r out.width="80%",echo=FALSE}
img = readImage("test dataset.png")
plot(img)
```

### Pre Processing: Data Preparation

Sama halnya seperti data lainnya, data berbentuk gambar atau poto juga harus disiapkan dulu (_data preparation_). 

> Jadi perlakuan data gambar dengan data lain seperti numerik atau teks sama saja yah!

Apa saja yang harus disiapkan? Hal paling umum dilakukan adalah dengan _resizing_ poto ke ukuran yang sama. Jadi jika kalian menyadari, poto yang saya jadikan _dataset_ ini memiliki ukuran _pixel size_ yang berbeda-beda. Oleh karena itu, saya akan mengubah semua poto tersebut ke ukuran yang sama, yakni: `28 x 28` _pixels_.

Proses _resizing_ saya lakukan tetap di __R__ dengan memanfaatkan _function_ `resize()` di `library(EBImage)`. Praktis kan? _Gak_ perlu _software_ lain lagi. _hehe_

Selanjutnya poto tersebut dibaca ke dalam bentuk matriks seperti yang telah saya tunjukkan sebelumnya. Matriks tersebut diperkaya dengan label `0` untuk `bukan NutriSari` dan `1` untuk `NutriSari`.

### Pembuatan Algoritma

Pada algoritma ini, saya akan membuat `3` buah _layers_. _Layer_ pertama berisi `256` _nodes_, _layer_ kedua berisi `128` _nodes_, dan _layer_ terakhir berisi `2` _nodes_. _Activation functions_ yang saya gunakan adalah `ReLU` pada 2 _layers_ pertama dan `softmax` pada _layer_ terakhir.

Bagaimana menentukan banyaknya _nodes_ dan jenis _activation function_ yang sebaiknya digunakan?

> Sepengetahuan saya memang harus dicoba-coba terlebih dahulu. Mana yang memberikan performa terbaik. _cmiiw_

### Performa Algoritma

Sekarang kita lihat performa algoritma yang saya buat menggunakan _train dataset_ di atas:

```{r out.width="50%",echo=FALSE}
img = readImage("/home/ikanx101githubio/Documents/Antara/Pekerjaan Sebelumnya/Image Classifier/herba.jpg")
plot(img)
```





### _Notes_

Tulisan ini dibuat untuk _educational purposes_ dan tidak dijadikan acuan untuk kepentingan hukum apapun.
