---
title: "Menghitung Probabilitas Kesamaan Packaging Dua Produk Minuman Menggunakan Algoritma Deep Learning di R"
output: 
  github_document:
    pandoc_args: --webtex
---

```{r setup, include=FALSE}
knitr::opts_chunk$set(echo = TRUE)
setwd("~/Documents/ikanx101/_posts/TensorFlow")
library(dplyr)
library(EBImage)
```

# _Prolog_

Pada tahun `2013` lalu, saya dan beberapa rekan kerja berdiskusi seru mengenai adanya satu produk _low calorie sweetener_ yang memiliki _packaging_ yang `mirip` dengan _brand_ yang diproduksi perusahaan saya. Jika dilihat sekilas, tidak tampak ada perbedaan berarti. Apalagi pemilihan warna dan _layout_ gambarnya hampir mirip.

> Jika kita bisa membuktikan bahwa kejadian ini membuat konsumen bingung, kita bisa membawanya ke ranah hukum.

Begitu celetuk salah seorang rekan saya.

Sempat kami berpikir untuk melakukan suatu studi dan survey yang bisa membuktikan bahwa konsumen menjadi bingung tapi survey ini harus benar-benar _robust_ sehingga tidak bisa dipatahkan di meja hijau.

Walau akhirnya studi tersebut tidak dilaksanakan tapi kasus seperti ini saya yakin akan berulang di masa mendatang.

---

# Menghitung Probabilitas Kesamaan _Packaging_ Dua Produk Minuman Menggunakan Algoritma _Deep Learning_ di __R__

## Latar Belakang

Sudah menjadi hal lumrah bagi setiap _brand_ untuk mengikuti _brand_ yang menjadi _market leader_ dalam kategorinya. Mereka bisa menjadi _follower_ dalam hal _marketing_, _campaign_ iklan, profil rasa, sampai tema _packaging_ produk.

Beberapa hari belakangan ini, saya melihat sebuah iklan dari produk minuman bermerek `Herbalice` di televisi. Jika saya lihat sekilas _packaging_ yang ditampilkan di dalam iklan tersebut, rupa _packaging_-nya mirip dengan _brand_ minuman terkenal `NutriSari`.

Berikut gambar yang saya dapatkan di internet:

```{r out.width="50%",echo=FALSE}
img = readImage("/home/ikanx101githubio/Documents/Antara/Pekerjaan Sebelumnya/Image Classifier/herba.jpg")
plot(img)
```

## Tujuan

Saya dan beberapa teman merasa _packaging_ tersebut mirip dengan _packaging_ `NutriSari`. Tapi seberapa mirip? Apakah ada cara mengkuantifikasi kemiripan tersebut?

Kali ini saya akan mencoba menghitung peluang kesamaannya dengan membuat algoritma _deep learning_ menggunakan __TensorFlow__ dan __Keras__ di __R__.

## Metode

Saya akan membuat algoritma _supervised learning_ dengan metode _deep learning_ untuk mengklasifikasi gambar `NutriSari` dan `non NutriSari`. Kemudian algoritma akan disuruh membaca gambar `Herbalice` tersebut. 

> Saya akan melihat berapa angka probabilitas hasil klasifikasinya! Apakah _packaging_ tersebut lebih diklasifikasikan ke `NutriSari`? Atau diklasifikasikan ke `non NutriSari`?

---

# Dasar Teori

## _Deep Learning_

Apa sih yang dimaksud _deep learning_? Apa bedanya dengan _machine learning_? Lalu apa bedanya dengan _artificial intelligence_?

```{r out.width="50%",echo=FALSE}
img = readImage("gambar.png")
plot(img)
print("Sumber gambar: smartcityindo.com")
```

Secara simpel, saya bisa katakan bahwa:

- _Artificial intelligence_ merupakan _umbrella terms_ dari disiplin ilmu seperti _applied science_, _engineering_, dan _computer science_.
- _Machine learning_ merupakan kumpulan metode atau algoritma untuk melakukan baik analisa _supervised learning_ dan _unsupervised learning_.
- _Deep Learning_ merupakan algoritma _machine learning_ yang dibuat dengan metode _Neural Network_.

Lalu apa lagi itu _Neural Network_?



par(mfrow=c(2,4))
for(i in 1:8) plot(train[[i]])

```{r,echo=FALSE}
setwd("~/Documents/ikanx101/_posts/TensorFlow")
```