---
title: "Membuat Visualisasi Data Klasik dengan library(txtplot) di R"
output: github_document
---

```{r setup, include=FALSE}
knitr::opts_chunk$set(echo = TRUE)
rm(list=ls())

library(dplyr)
```

Di berbagai tulisan di blog ini, saya telah memberikan gambaran bagaimana visualisasi data bisa dilakukan di __R__ menggunakan `library(ggplot2)`. Sebenarnya `ggplot2` bukanlah satu-satunya _library_ yang bisa digunakan untuk melakukan visualisasi data. Kita bisa menggunakan `base` dari __R__ untuk melakukan `plot()` terhadap data atau `plotly` untuk membuat visualisasi dinamis.

Namun demikian, ada satu _library_ visualisasi data yang menarik bagi saya. Saya telah menggunakannya beberapa kali pada __R__ versi _command line interface_ di [tablet Huawei](https://ikanx101.com/blog/huawei-vs-vm/) karena _library_ ini bersifat klasik atau retro.

Alih-alih visualisasi modern, tapi _library_ ini menggunakan teks sebagai alat membentuk grafik.

> Bayangkan kalian membuat grafik dengan notepad. Nah, seperti itu kira-kira gambarannya.

Apa saja grafik yang bisa dibuat? Bagaimana caranya? _Cekidot_.

---

## Data yang Digunakan Sebagai Contoh

Pada tulisan ini, saya akan gunakan data kasus Covid-19 yang saya _scrape_ dari situs [worldometers](https://www.worldometers.info/coronavirus/). Saya hanya akan gunakan data 20 negara teratas saja.

```{r,echo=FALSE}
load("cov.rda")

df %>% knitr::kable(align = "c")
```

## _Scatterplot_

Pertama-tama saya akan buat _scatterplot_ dari `total_cases` dan `total_recovered`. Caranya cukup mudah:

```{r,warning=FALSE,message=FALSE}
# memanggil library
library(txtplot)

txtplot(df$total_cases,          # sumbu x
        df$total_recovered,      # sumbu y
        xlab = "Cases",    # memberikan label x axis
        ylab = "Recovered" # memberikan label y axis
        )
```


## _Density plot_

Berikutnya saya akan membuat _density plot_ dari data `total_cases`.

```{r,warning=FALSE,message=FALSE}
txtdensity(df$total_cases)
```

## _Boxplot_

Berikutnya saya akan membuat _boxplot_ dari data `total_cases` dan `total_recovered`.

```{r,warning=FALSE,message=FALSE}
txtboxplot(df$total_recovered,
           df$total_cases)
```


## _Barchart_

`txtplot` juga bisa digunakan untuk membuat _barchart_. Namun untuk itu, _input_ dari _function_ ini harus berupa _vector_ bertipe _factor_. Misalkan saya hendak membuat _barchart_ dari `total_recovered` berikut:

```{r}
# dalam ratusan ribu
tr = round(df$total_recovered / 100000,
           0)
# membuat dalam bentuk factor
bar = rep(df$country_other,tr) %>% factor()

# membuat plot
txtbarchart(bar,
            ylab = "Recovered")
```

---

Bagaimana? Mudah kan?