---
title: "Metode Numerik: Metode Newton untuk Mencari Akar Persamaan"
output: 
  github_document:
    pandoc_args: --webtex
---

```{r setup, include=FALSE}
knitr::opts_chunk$set(echo = TRUE)
setwd("/cloud/project/_posts/matematika ITB/analisa numerik lanjut/newton")

rm(list=ls())
library(dplyr)
library(ggplot2)
```

Pada tulisan sebelumnya, saya sudah membahas bagaimana metode _bisection_ digunakan untuk mencari akar suatu persamaan.

Walaupun metode tersebut _powerful_ tapi kalau kita ingat kembali dibutuhkan __dua titik awal__ iterasi (misal $a$ dan $b$) dengan syarat wajib: $f(a).f(b) < 0$ dan $f$ kontinu di selang $[a,b]$.

> $f(a)$ dan $f(b)$ harus berlawanan tanda. Salah satu harus positif dan lainnya negatif.

Kenapa harus begitu? Ingat kembali __Teorema Nilai Antara__ yang saya sebutkan juga di tulisan tersebut _yah_.

## Metode _Newton_

Metode _bisection_ bukanlah satu-satunya metode numerik yang bisa digunakan untuk mencari akar persamaan. Salah satu metode lain yang terkenal adalah metode _Newton_.

Berbeda dengan _bisection_ yang membutuhkan 2 buah titik awal iterasi, metode _Newton_ cukup menggunakan satu titik saja.

> _Lho kok bisa?_

Misalkan saya memiliki fungsi: $f(x) = x^3 - x^2 - 70$ dengan grafik sebagai berikut:

```{r,echo=FALSE,fig.align='center'}
f = function(x){x^3 - x^2 - 70}
x = seq(-10,10,by = .1)
plot = 
  data.frame(x) %>% 
  mutate(y = f(x)) %>% 
  ggplot(aes(x,y)) +
  geom_line(group = 1,
            color = "darkred") +
  geom_hline(yintercept = 0,
             color = "steelblue") +
  labs(x = "x",
       y = "y",
       title = "Grafik f(x)",
       subtitle = "Akar persamaan f(x) ada di range [0,5]",
       caption = "Dibuat dengan R\nikanx101.com")

plot
```

Untuk mencari akar persamaan dengan _bisection_, kita butuh selang $[a,b]$ sebagai permulaan iterasi.

Namun, dengan metode _Newton_ kita bisa mengambil titik manapun dari grafik di atas sebagai titik permulaan.

---

## Bagaimana cara kerjanya?

Metode _Newton_ memanfaatkan ___Deret Taylor___ (_Taylor Series_) dari suatu fungsi. Kali ini syarat agar metode _Newton_ bisa digunakan adalah fungsinya bisa __diturunkan__ (_diferensiable_).

Misalkan dari suatu fungsi $f(x)$ memiliki suatu akar $p$. Saya ingin menghitung suatu barisan $x_0,x_1,x_2,...,x_n$ yang akan konvergen ke akar $p$. Untuk suatu nilai $\delta$ yang __sangat amat kecil__:

$$f(x_n + \delta) = f(x_n) + \delta f'(x_n) + O (\delta^2)$$
Dengan:

1. Mengabaikan $O(\delta^2)$ (karena si $\delta$ sudah kecil sehingga saat dikuadratkan juga akan lebih kecil lagi).
1. $f(x_n)=0$ karena kita ingin mencari akar persamaan.

Maka kita bisa dapatkan:

$$f(x_n) + \delta f'(x_n) = 0$$

Sehingga menghasilkan:

$$\delta = - \frac{f(x_n)}{f'(x_n)}$$

> Ingat kembali bahwa kita ingin $x_n$ __sangat dekat sekali dengan akar persamaan__ $p$.

Sehingga:

$$x_{n+1} - x_n = \delta \\ x_{n+1} = x_n + \delta \\ x_{n+1} = x_n - \frac{f(x_n)}{f'(x_n)}$$

Persamaan terakhir ini menjadi dasar bagi algoritma pengerjaan metode _Newton_. 

## Algoritma _Newton_

$$x_{n+1} = x_n - \frac{f(x_n)}{f'(x_n)}$$

---

## Contoh Pengerjaan

Sekarang kita akan gunakan metode Newton ini untuk menyelesaikan contoh soal sebelumnya:

$$f(x) = x^3 - x^2 - 70$$

Berikutnya kita perlu mencari turunan dari $f(x)$. Untuk melakukan itu, kita bisa melakukannya manual dengan mencoret-coret di kertas atau dengan bantuan `library(Ryacas)` yang pernah saya tulis [sebelumnya](https://ikanx101.com/blog/math-r/). Sehingga didapatkan:

```{r,message=FALSE,warning=FALSE}
library(Ryacas)
eq = "x^3 - x^2 - 70"
eq %>% y_fn("D(x)") %>% yac_str()
```

$$f'(x) = 3x^2 - 2x$$

Setelah itu, saya akan _set_ titik awal iterasinya di $x_0 = 10$ (_bebas yah mau berapa saja_).

Sebagai penunjang algoritma yang saya buat, saya akan atur:

1. Iterasi maksimum yang dijalankan adalah `50`.
1. Tingkat akurasi atau ketelitian hasil aproksimasinya adalah $10^{-2}$ saja.

```{r}
# informasi yang dibutuhkan
x_0 = 10
f = function(x){x^3 - x^2 - 70}
df = function(x){3*x^2-2*x}
iter_max = 50
tol_max = 10^-2

# initial condition
i = 1
hasil = data.frame(n_iter = 0,
                   p = x_0)

while(i <= iter_max){
  p = x_0 - (f(x_0) / df(x_0))
  hasil[i+1,] = list(i,p)
  if(abs(p-x_0) < tol_max){break}
  x_0 = p;
  i  = i + 1
}
# print output
hasil %>% knitr::kable(align = "c")
```

Ternyata hanya dibutuhkan `5` kali iterasi untuk mendapatkan aproksimasi akar persamaannya.

Sekarang saya akan coba melakukan ulang tapi dengan titik awal $x_0 = -7$.

```{r}
# informasi yang dibutuhkan
x_0 = -7
f = function(x){x^3 - x^2 - 70}
df = function(x){3*x^2-2*x}
iter_max = 50
tol_max = 10^-2

# initial condition
i = 1
hasil = data.frame(n_iter = 0,
                   p = x_0)

while(i <= iter_max){
  p = x_0 - (f(x_0) / df(x_0))
  hasil[i+1,] = list(i,p)
  if(abs(p-x_0) < tol_max){break}
  x_0 = p;
  i  = i + 1
}
# print output
hasil %>% knitr::kable(align = "c")
```

Dengan nilai $x_0$ yang berbeda, didapatkan aproksimasi akar pada iterasi ke `7`.

---

> ___Saya pribadi lebih menyukai metode ini karena algoritmanya sangat mudah dibuat.___

`if you find this article helpful, support this blog by clicking the ads.`