---
title: "Kuliah di Matematika Akan Jadi Apa?"
output: github_document
---

```{r setup, include=FALSE}
knitr::opts_chunk$set(echo = TRUE)
rm(list=ls())
setwd("~/Documents/ikanx101/_posts/matematika ITB/post 1")
load("bahan blog.rda")
library(dplyr)
library(wordcloud)
```

> ___Abis lulus jadi guru yah?___

Pertanyaan tersebut seringkali ditanyakan ke saya setiap kali orang mengetahui saya sedang kuliah di jurusan matematika dulu. 

Entah kenapa pada saat itu (dan mungkin sampai saat ini), setiap kali ada orang yang mengambil kuliah jurusan _pure science_ (seperti matematika, fisika, dan kimia) dipersepsikan hanya akan berakhir menjadi guru atau dosen. Bukan berarti saya tidak mau jadi guru atau dosen _yah_, justru saya menikmati sekali proses belajar/mengajar.

Satu hal yang mungkin belum disadari orang banyak: jurusan saat kuliah dan bidang pekerjaan yang ditekuni bisa jadi sangat berbeda. Sebagai contoh, dulu teman saya memberikan anekdot kepada IPB sebagai Institut Perbankan Bogor karena banyak lulusan pertanian yang justru menjadi bankir. _hehehehe_.

Bagaimana cara saya menjawab pertanyaan tersebut? Pertama, saya tersenyum lalu karena masih bingung juga mau jawab apa, saya selalu bilang:

> ___Matematika itu kan pure science, jadi bisa diaplikasikan ke bidang mana aja. Jadi bisa kerja di mana aja. Misal, di bank atau asuransi gitu.___

Jawaban yang menurut saya pada saat itu separuh ngasal separuh benar. _hahaha_.

Tapi, sebenarnya apa sih yang kami pelajari saat kuliah di matematika ITB dulu? Secara simpel __pada zaman saya__, ada beberapa kelompok keahlian (KK) yang dapat dipelajari, yakni:

1. Aljabar,
1. Analisis,
1. Keuangan,
1. Statistika,
1. Terapan, dan
1. Diskrit / komputasi.

Saya coba jelaskan satu persatu berdasarkan pengalaman saya _yah_.

---

## ALJABAR

Apa sih yang dipelajari di aljabar? 

Satu hal yang pasti, kalian hanya akan menemukan angka pada mata kuliah __aljabar linear elementer__ (ALE). Setelah itu jangan harap ada angka yang bisa dihitung di aljabar. Hal yang dipelajari adalah bagaimana _ngoprek_ sifat – sifat dan teorema – teorema. Bagi orang yang ingin tercerahkan cara dan pola berpikirnya, saya rekomendasikan untuk mengambil kuliah – kuliah aljabar.

Salah satu faedah yang saya rasakan setelah belajar aljabar adalah kegunaan matriks saat hendak membuat model _deep learning_ menggunakan [__TensorFlow__](https://ikanx101.com/blog/deep-nutrisari/#tensorflow-dan-keras).

## ANALISIS

Jangan bayangkan __analisis__ yang dipelajari di sini itu terkait _analytics_ yang sekarang jadi _buzzwords_ di dunia data _yah_.

Masih ingat turunan dan integral? _Nah_, itu adalah sebagian dari isi kuliah analisis. _Gak_ cuma itu, kita dibukakan mata bahwa ada dimensi lain selain dimensi 3. Ada dimensi 4, 5, dan seterusnya. Bahkan sampai dimensi ke n. 

> ___Bahkan ternyata ada dimensi bilangan kompleks yang bentuknya seperti akordeon.___

Di kuliah ini, masih ada angka – angka tapi tidak terlalu banyak. Kalau menurut saya, untuk berhasil di mata kuliah analisis dan aljabar, harus punya basis yang kuat di teori himpunan dan daya imajinasi yang tinggi. _hahahaha_.

## KEUANGAN

Sudah jelas _yah_ dari judulnya. Di sini mempelajari tentang keuangan. Lebih ke _financial – math engineering_. Dulu saya belajar apa itu saham, _option_, _future_, dan lainnya. Lalu bagaimana menghitung peluang nilainya akan naik atau turun. Ada mata kuliah S2 matematika keuangan yang pernah saya ambil pada saat kuliah, yakni: __Matematika Keuangan Internasional__. Ini adalah mata kuliah yang membahas dan memodelkan makro ekonomi dalam bahasa matematika. Serunya lagi, semua keadaan makro itu bisa ditunjukkan dan dibuktikan melalui bahasa matematika tanpa angka! Setelah mengikuti kuliah itu, saya merasa apa yang dilakukan oleh Pak Budiono dan Ibu Sri Mulyani dulu waktu zaman SBY sudah benar yah. _hahaha_.

Sayangnya tidak satupun isi kuliah ini yang saya terapkan untuk mengambil instrumen investasi dan menghitung bagaimana agar menjadi _cuan_.

Kenapa?

> ___Ada jenis perniagaan lain yang sudah dijamin akan selalu untung. Apa itu? DM saja ya...___

## STATISTIKA

Ini juga sudah jelas dari judulnya. Selain banyak angka dan terapan kasus – kasus. Kita juga belajar filosofi dan _behind the scene_ dalam perumusan model statistika. Ada satu mata kuliah yang menurut saya seru _yah_ di statistika ini, yakni: geostatistika (analisa spasial statistika). Geostatistika sering digunakan di _mining_ dan _oil drilling_. Bagaimana caranya bisa memprediksi sumur minyak dari beberapa sumur minyak lainnya. Pada perkembangannya, ini juga digunakan di industri distribusi farmasi untuk melihat stok obat di apotek – apotek di suatu daerah tertentu.

Jauh sebelum Gojek dan Grab muncul, saya sudah belajar _how to handle geolocation data_.

## TERAPAN (_APPLIED MATH_)

_Nah_, ini juga seru isinya. Ini menggunakan (hampir) semua kemampuan analisa dalam matematika untuk menyelesaikan _real life problem_. Mulai dari masalah _optimization_, _forecasting_, _prediction_, dan lainnya. Beberapa tulisan saya terkait [_optimization_](https://ikanx101.com/tags/#mixed-integer-linear-programming) dan [_Covid-19 Modelling_](https://ikanx101.com/tags/#math-modelling) adalah beberapa contoh bagaimana model matematika bisa menyelesaikan _real life problem_.

Salah satu inti dari matematika terapan adalah matematika diferensial. Ingat turunan sewaktu SMA? _Nah_, ini adalah salah satu aplikasinya. 

## DISKRIT / KOMPUTASI

Sesuai dengan judulnya, yang mau jadi _programmer_, _hacker_, atau _cracker_ bisa belajar ini. _hahahaha_. Di sini tidak diajarkan secara langsung mengenai bahasa pemograman atau aplikasi pemograman tapi lebih ke logika di balik pemograman itu sendiri. Beberapa contohnya adalah seperti belajar logika matematika dan teori graf. 

> ___Salah satu aplikasi yang sering saya gunakan adalah saat membuat algoritma otomasi dan saat melakukan network analysis___.

---

Ketika kuliah dulu, saya sebenarnya ingin fokus di matematika keuangan tapi pada kenyataannya saya mengambil semua kuliah di masing – masing KK tersebut. Alasannya karena saya ingin berkarier di perbankan atau asuransi.

Namun saya tidak mengambil kuliah _advance_ dari spesifik satu KK saja, tapi saya mengambil (hampir) semua kuliah _semi-advance_ dari masing – masing KK. Ada sedikit penyesalan karena saya merasa tidak menjadi _specialist_ di satu KK tapi di lain sisi saya merasa bisa mengikuti KK yang lainnya (semoga jatuhnya _gak_ ke _sotoy yah_).

---

## Pekerjaan Lulusan Matematika

Dari penjelasan saya di atas, sepertinya luas _banget_ jenis industri yang bisa menjadi pekerjaan seorang _mathematician_. Untuk mengeceknya kebenarannya, saya coba _scrape_ data `60` orang lulusan Matematika ITB angkatan `2002-2005` yang ada di koneksi __LinkedIn__ saya.

Saya mengambil _job roles_ yang mereka tulis di _profile_ __LinkedIn__ mereka masing-masing.

```{r,echo=FALSE,message=FALSE,warning=FALSE}
wordcloud(olah$words,olah$n,min.freq = 1,
          random.order=FALSE, rot.per=0.35, 
          colors=brewer.pal(8, "Dark2"))
```

Tentunya temuan di atas bukan mewakili semua _job roles_ yang mungkin dari lulusan matematika karena berasal dari proses [_convenient sampling_](https://en.wikipedia.org/wiki/Convenience_sampling) tapi setidaknya cukup menggambarkan banyak _mathematician_ di _circle_ saya.