---
title: "Mencari Simmilarity dan Dissimilarity dari Data"
output: 
  github_document:
    pandoc_args: --webtex
---

```{r,include=FALSE}
rm(list=ls())
library(dplyr)
library(ggplot2)
library(tidyr)
```

Pada tahun lalu, saya pernah menulis tentang bagaimana menemukan persamaan dan perbedaan dari data [_phonebook_ agar kita bisa menemukan beberapa _entry_ ganda yang ada](https://ikanx101.com/blog/phone-book/). Pada tulisan tersebut, saya menggunakan algoritma yang berdasarkan _cosine simmilarity_.

Kali ini saya akan membahas lebih detail apa yang disebut dengan __persamaan__ dan __pertaksamaan__.

---

## _Simmilarity Vs Dissimilarity_

Prinsip sederhana yang digunakan untuk mengukur apakah dua data itu sama atau tidak adalah dengan mengukur __jarak__ antar kedua data tersebut.

> Data $i$ dan $j$ disebut sama jika jarak antar keduanya $d(i,j) = 0$.

Pada tulisan terdahulu, saya pernah membedah [berbagai macam tipe dan struktur data](https://ikanx101.com/blog/mengenal-data/). Masing-masing tipe dan struktur data mmemiliki cara perhitungan jaraknya tersendiri. Kita bahas satu-persatu berikut ini:

### Data Numerik

Misalkan saya punya dua titik numerik sebagai berikut:

$$p_1 = (1,1) \text{ dan } p_2 = (3,3)$$

```{r,echo=FALSE,message=FALSE,warning=FALSE}
ggplot() +
  geom_point(aes(x = 1,y = 1),size = 2) +
  geom_point(aes(x = 3,y = 3),size = 2) +
  geom_label(aes(x = 1,y = .75,label = "A"),size = 3) +
  geom_label(aes(x = 3,y = 2.75,label = "B"),size = 3) +
  ylim(0,5) +
  xlim(0,5) +
  labs(title    = "Misalkan ada dua titik",
       subtitle = "Berapa jarak antara titik A dan B?")
```

Untuk data numerik, ada beberapa perhitungan jarak seperti:

#### _Euclidean distance_

Yakni jarak terpendek antara dua titik. Cara perhitungannya adalah dengan menggunakan rumus _Phytagoras_.

$$d(p_1,p_2) = \sqrt{(x_1 - x_2)^2 + (y_1 - y_2)^2}$$

Dari dua titik di atas kita hitung jaraknya sebagai berikut:

$$
\begin{matrix}
d(p_1,p_2) & = & \sqrt{(x_1 - x_2)^2 + (y_1 - y_2)^2} \\
 & = & \sqrt{(1 - 3)^2 + (1 - 3)^2} \\
 & = & \sqrt{8} \\
 & \approx & 2.828427
\end{matrix}$$

#### _Manhattan distance_

Yakni jarak total yang dimiliki dari masing-masing dimensinya. Misalkan dari dua titik di atas, kita akan menghitung jarak di masing-masing sumbu $x$ dan sumbu $y$-nya.

$$d(p_1,p_2) = |x_1 - x_2| + |y_1 - y_2|$$

Dari dua titik di atas kita hitung jaraknya sebagai berikut:

$$\begin{matrix}
d(p_1,p_2) & = & |x_1 - x_2| + |y_1 - y_2| \\
 & = & |1-3| + |1-3| \\
 & = & 2 + 2 \\
 & = & 4
\end{matrix}$$

#### _Chebyshev distance_

Yakni jarak terjauh dari dua titik berdasarkan masing-masing dimensinya. Kita hanya akan cari nilai jarak terjauh dari sumbu $x$ atau sumbu $y$.

$$d(p_1,p_2) = \max{|(x_1 - x_2)|,|(y_1 - y_2)|}$$

Pada kasus ini, jarak baik di sumbu $x$ dan $y$ adalah sama-sama $2$.

---

Selain ketiga metode di atas, ada berbagai macam cara perhitungan jarak lain yang bisa digunakan.

---

### Data Kategorik

Jika pada bagian di atas, kita telah membahas perhitungan jarak pada data numerik. Bagaimana jika kita memiliki data kategorik? Hal yang sama bisa juga digunakan untuk data non-numerik seperti data teks.

Misalkan, saya hendak mencari jarak dari data berikut ini:

```{r,echo=FALSE}
rm(list = ls())

df = data.frame(orang = 1:2,
                hobi  = c("masak,nonton","masak,otomotif"))

df %>% knitr::kable()
```

Seberapa mirip kedua orang tersebut? Bagaimana mengukur jarak mereka?

Kita ubah terlebih dahulu kedua data tersebut menjadi bentuk kategorik dan _binary_. Setelah itu, kita bisa mengukur jarak antara keduanya.

Ubah datanya dalam bentuk seperti ini:

```{r,echo=FALSE,warning=FALSE,message=FALSE}
df_new = 
  df %>% 
  separate_rows(hobi,sep = ",") %>% 
  reshape2::dcast(orang~hobi,fun.aggregate = length)
df_new %>% knitr::kable()
```


Setelah itu, kita bisa ukur dengan beberapa cara perhitungan jarak. 

```{r}
# dataset yang digunakan
df_new

# kita simpan dulu beberapa variabel penting
hobi_1 = df_new$masak[2] - df_new$masak[1]
hobi_2 = df_new$nonton[2] - df_new$nonton[1]
hobi_3 = df_new$otomotif[2] - df_new$otomotif[1]
```

#### _Euclidean distance_

```{r}
jarak_ecl = sqrt(hobi_1^2 + hobi_2^2 + hobi_3^2)
jarak_ecl
```

#### _Manhattan distance_

```{r}
jarak_man = hobi_1 + hobi_2 + hobi_3
jarak_man
```

#### _Chebyshev distance_

```{r}
jarak_che = max(hobi_1,hobi_2,hobi_3)
jarak_che
```

---

Kelak perhitungan jarak ini adalah __kunci__ untuk menentukan seberapa mirip atau tidak mirip sepasang data.

Bagaimana mudah kan?

---

`if you find this article helpful, support this blog by clicking the ads.`
