---
title: "Hasil Akhir Pandemi Covid 19 per Negara di Dunia"
output: github_document
---

```{r,include=FALSE}
library(dplyr)
library(ggplot2)
rm(list=ls())
load("bahan_blog.rda")
```

Tidak terasa sudah lebih dari satu setengah tahun kita melalui pandemi Covid 19. Sejak tulisan pertama saya terkait [model matematika penyebaran covid](https://ikanx101.com/blog/covid/), kini angka pertambahan kasus positif relatif sudah mulai terkendali. Sampai bisa seperti sekarang ini, Indonesia harus melalui jalan terjal dan berliku. Mulai dari hantaman gelombang pertama dan gelombang kedua (varian delta) pada kuartal I dan II tahun ini. Namun menurut saya, Indonesia belum bisa dikatakan menang melawan Covid 19. Masih ada PR yang harus kita selesaikan bersama sebagai negara. Selain itu korban yang berjatuhan sampai saat ini __tidak menjadikan kita pantas__ untuk berbangga hati.

Jika kita pantau dari berbagai sumber berita yang ada, sebenarnya ada beberapa negara yang sudah jauh lebih dulu "terbebas" dari Covid 19. Sementara sebagian lainnya masih berusaha keluar.

Sekarang mari kita lihat __hantaman__ Covid 19 per negara seperti yang saya himpun dari situs `r url` per `r waktu_scrape`.

```{r}
ls()
```

