---
title: "Fenomena Matematis: BENFORD'S LAW"
output: github_document
---

```{r setup, include=FALSE}
knitr::opts_chunk$set(echo = TRUE)
setwd("~/Documents/ikanx101.github.io/_posts/advance analysis/benford law")

rm(list=ls())
library(dplyr)
library(ggplot2)
library(reshape2)
```

Setidaknya ada tiga fenomena matematis - statistik yang saya selalu kagumi di dunia ini:

1. __Distribusi Normal__; Konon katanya __hampir semua data di dunia ini__ berdistribusi normal (berbentuk _bell curved_). Di beberapa kesempatan saya sempat membuktikan bahwa:
    1. Mayoritas data statistik ___FIFA World Cup___ lalu berdistribusi normal.
    1. Data rekapitulasi pemilu lalu berdistribusi normal.
    1. Data [selisih gol di Premier League](https://ikanx101.com/blog/EPL-home-away/#bell-curve-pada-data-selisih-goal) berdistribusi normal.
    1. Data kejadian alamiah seperti berat badan dan tinggi badan di suatu populasi penduduk berdistribusi normal.
1. __Distribusi Pareto__; Jika distribusi normal saya temukan di kejadian-kejadian alamiah, maka data yang melibatkan suatu perlakuan atau _effort_ berdistribusi pareto. Maksudnya bagaimana? Suatu ketika saya sempat menganalisa data performa karyawan di suatu perusahaan. Alih-alih berdistribusi normal, justru data tersebut berdistribusi pareto. Salah satu dugaan saya dulu adalah karena karyawan yang bekerja sudah benar-benar terseleksi dengan baik.
1. ___Golden Ratio___; Konon semua keindahan yang ada di dunia ini mengikuti _golden ratio_ sehingga orang berlomba-lomba untuk mengikutinya. Mulai dari ukuran televisi, kartu debit/kredit, dst.

---

Pada saat sahur di hari terakhir puasa kemarin, saya menonton _Docuseries_ di __Netflix__ berjudul ___Connected___. Pada salah satu episode berjudul ___Codes___, saya dikenalkan kepada salah satu fenomena matematis lainnya bernama: __Benford's Law__ atau yang biasa dikenal sebagai ___First-Digit Law___.

> Ini bukanlah sebuah cocoklogi karena statusnya adalah LAW alias hukum dalam science.

Jadi setara dengan hukum-hukum lainnya seperti Hukum Newton, Hukum Keppler, Hukum Gravitasi, dst.

Apa sih isinya?

```{r,echo=FALSE,message=FALSE,warning=FALSE,fig.retina=5,fig.align='center'}
dist = data.frame(d = 1:9,
                  p = c(30.1,
                        17.6,
                        12.5,
                        9.7,
                        7.9,
                        6.7,
                        5.8,
                        5.1,
                        4.6))

dist %>% 
  mutate(p1 = 40 - p,
         d = factor(d,levels = 1:9)) %>% 
  melt(id.vars = "d") %>% 
  mutate(variable = factor(variable,levels = c("p1","p")),
         label_plot = ifelse(variable == "p",
                             paste0(value,"%"),
                             NA)) %>% 
  ggplot() +
  geom_col(aes(x = d,
               y = value,
               fill = variable),
           color = "white",
           width = .8) +
  geom_line(aes(x = rep(1:9,2),
                y = rep(c(30.1,
                      17.6,
                      12.5,
                      9.7,
                      7.9,
                      6.7,
                      5.8,
                      5.1,
                      4.6),2)
                ),
            color = "#23797d",
            size = 1.5
            ) +
  geom_label(aes(x = d,
                 y = value,
                 label = label_plot),
             alpha = .7,
             color = "#23797d") +
  scale_fill_manual(values = c("#d1e5e6","#05a8ad")) +
  theme_minimal() +
  theme(axis.text.x = element_text(size = 15),
        legend.position = "none",
        axis.text.y = element_blank()) +
  labs(title = "BENFORD'S LAW",
       subtitle = "The law states that in many naturally occurring collections of numbers,\nthe leading digit is likely to be small. In sets that obey the law,\nthe number 1 appears as the leading significant digit about 30% of the time,\nwhile 9 appears as the leading significant digit less than 5% of the time",
       caption = "Visualized using R\nikanx101.com",
       x = "First Digit",
       y = "Probability") +
  theme(plot.title = element_text(hjust = .5,
                                  face = "bold",
                                  size = 20),
        plot.subtitle = element_text(hjust = .5,
                                     face = "italic"),
        plot.caption = element_text(hjust = .5,
                                    face = "bold.italic")) +
  annotate("label",
           x = 4.5,
           y = 30,
           label = "Grafik Distribusi Peluang",
           color = "#7f8a82")
```

Jadi jika kita memiliki suatu kumpulan data angka dan mengambil hanya _digit_ pertamanya saja, maka sebaran dari frekuensi digit pertama tersebut akan mengikuti __Benford's Law__.

Lantas apa kegunaan dari hukum ini? Mulai dari menemukan _fraud_ di perpajakan sampai mengecek keaslian suatu gambar.

Penasaran dengan hukum tersebut, sekarang saya akan mengecek dengan data-data yang tersedia di publik. Apakah benar __Benford's Law__ berlaku atau tidak.

Bagaimana caranya?

> Simpel, saya cukup menghitung frekuensi dari ___first digit___ saja.

---

## Data Populasi Penduduk di Dunia 2020
Pertama-tama, saya mengambil data populasi penduduk per negara di dunia dari situs [_worldometers_](https://www.worldometers.info/world-population/population-by-country/). Ada 235 negara yang ada pada data tersebut. Berikut adalah contoh 20 data negara dengan populasi terbanyak:

```{r,echo=FALSE,message=FALSE,warning=FALSE,fig.retina=5,fig.align='center'}
rm(list=ls())
load("bahan blog.rda")
knitr::kable(head(populasi,20),
             caption = "20 Data Negara dengan Populasi Terbanyak")
```


Jika saya hitung _first digit_ dari angka populasi pernegara, lalu saya hitung frekuensinya. Saya dapatkan grafik sebagai berikut:

```{r,echo=FALSE,message=FALSE,warning=FALSE,fig.retina=5,fig.align='center'}
populasi = benford(populasi_clean$population_2020)
land = benford(populasi_clean$land_area_km2)

populasi %>% 
  ggplot(aes(x = benford,
               y = persen)) +
  geom_col(color = "black",
           fill = "#b700ba",
           width = .25) +
  geom_line(aes(x = 1:9,
                y = c(30.1,
                    17.6,
                    12.5,
                    9.7,
                    7.9,
                    6.7,
                    5.8,
                    5.1,
                    4.6)),
            color = "#23797d",
            size = 1.5
            ) +
  theme_minimal() +
  labs(title = "First Digit from Population Data\nAll Countries in the World\nClose to Benford's Law",
       subtitle = "Source: worldometers.info",
       caption = "Scraped and Visualized using R\nikanx101.com") +
  annotate("segment",
           x = 7,
           y = 5.8,
           xend = 8,
           yend = 10,
           color = "#23797d") +
  annotate("label",
           x = 8,
           y = 10,
           color = "#23797d",
           fill = "#f4d7f5",
           label = "Green line is\nBenford's Law Distribution") +
  
  theme(plot.title = element_text(hjust = .5,
                                  size = 15),
        plot.subtitle = element_text(hjust = .5,
                                     size = 12),
        plot.caption = element_text(hjust = .5,
                                    size = 8,
                                    face = "bold.italic"),
        axis.text.y = element_blank(),
        axis.title = element_blank())
```

Ternyata hasilnya mengagetkan! Temuan saya tersebut hampir menyerupai __Benford's Law__.

## Luar Area Negara (dalam km<sup>2</sup>)
Sekarang saya coba iseng menggunakan data luas area setiap negara yang ada di atas. Jika saya hitung _first digit_ dari angka populasi pernegara, lalu saya hitung frekuensinya. Saya dapatkan grafik sebagai berikut:

```{r,echo=FALSE,message=FALSE,warning=FALSE,fig.retina=5,fig.align='center'}
land %>% 
  filter(!is.na(benford)) %>% 
  ggplot(aes(x = benford,
               y = persen)) +
  geom_col(color = "black",
           fill = "#946d2f",
           width = .25) +
  geom_line(aes(x = 1:9,
                y = c(30.1,
                    17.6,
                    12.5,
                    9.7,
                    7.9,
                    6.7,
                    5.8,
                    5.1,
                    4.6)),
            color = "#23797d",
            size = 1.5
            ) +
  theme_minimal() +
  labs(title = "First Digit from Land Area Data\nAll Countries in the World\nClose to Benford's Law",
       subtitle = "Source: worldometers.info",
       caption = "Scraped and Visualized using R\nikanx101.com") +
  annotate("segment",
           x = 7,
           y = 5.8,
           xend = 8,
           yend = 10,
           color = "#23797d") +
  annotate("label",
           x = 8,
           y = 10,
           color = "#23797d",
           fill = "#f4d7f5",
           label = "Green line is\nBenford's Law Distribution") +
  
  theme(plot.title = element_text(hjust = .5,
                                  size = 15),
        plot.subtitle = element_text(hjust = .5,
                                     size = 12),
        plot.caption = element_text(hjust = .5,
                                    size = 8,
                                    face = "bold.italic"),
        axis.text.y = element_blank(),
        axis.title = element_blank())
```

Ternyata data luas area setiap negara mengikuti __Benford's Law__.

## Data COVID 19
Saya masih penasaran, kenapa kedua data di atas mengikuti __Benford's Law__? Apakah ini kesengajaan? _Hehehe_.

Sekarang saya akan gunakan data Covid 19 yang dihimpun di situs [Wikipedia berikut](https://en.wikipedia.org/wiki/Template:COVID-19_pandemic_data). Per 16 Mei 2021 pukul 11:00 WIB, ada 242 baris data per negara.

Saya akan mencoba mengecek apakah data _confirmed case_ per negara mengikuti __Benford's Law__?

```{r,echo=FALSE,message=FALSE,warning=FALSE,fig.retina=5,fig.align='center'}
benford(cov_clean$cases_b) %>% 
  ggplot(aes(x = benford,
               y = persen)) +
  geom_col(color = "black",
           fill = "#962035",
           width = .75) +
  geom_line(aes(x = 1:9,
                y = c(30.1,
                    17.6,
                    12.5,
                    9.7,
                    7.9,
                    6.7,
                    5.8,
                    5.1,
                    4.6)),
            color = "#23797d",
            size = 1.5
            ) +
  theme_minimal() +
  labs(title = "First Digit from Covid 19 Confirmed Cases Data\nAll Countries in the World\nClose to Benford's Law",
       subtitle = "Source: Wikipedia",
       caption = "Scraped and Visualized using R\nikanx101.com") +
  annotate("segment",
           x = 7,
           y = 5.8,
           xend = 8,
           yend = 10,
           color = "#23797d") +
  annotate("label",
           x = 8,
           y = 10,
           color = "#23797d",
           fill = "#f4d7f5",
           label = "Green line is\nBenford's Law Distribution") +
  
  theme(plot.title = element_text(hjust = .5,
                                  size = 15),
        plot.subtitle = element_text(hjust = .5,
                                     size = 12),
        plot.caption = element_text(hjust = .5,
                                    size = 8,
                                    face = "bold.italic"),
        axis.text.y = element_blank(),
        axis.title = element_blank())
```

Ternyata data Covid 19 _confirmed cases_ hampir mengikuti __Benford's Law__.

Bagaimana dengan data kematian akibat Covid 19?

```{r,echo=FALSE,message=FALSE,warning=FALSE,fig.retina=5,fig.align='center'}
benford(cov_clean$deaths_c) %>% 
  ggplot(aes(x = benford,
               y = persen)) +
  geom_col(color = "black",
           fill = "#540312",
           width = .75) +
  geom_line(aes(x = 1:9,
                y = c(30.1,
                    17.6,
                    12.5,
                    9.7,
                    7.9,
                    6.7,
                    5.8,
                    5.1,
                    4.6)),
            color = "#23797d",
            size = 1.5
            ) +
  theme_minimal() +
  labs(title = "First Digit from Covid 19 Death Data\nAll Countries in the World\nClose to Benford's Law",
       subtitle = "Source: Wikipedia",
       caption = "Scraped and Visualized using R\nikanx101.com") +
  annotate("segment",
           x = 7,
           y = 5.8,
           xend = 8,
           yend = 10,
           color = "#23797d") +
  annotate("label",
           x = 8,
           y = 10,
           color = "#23797d",
           fill = "#f4d7f5",
           label = "Green line is\nBenford's Law Distribution") +
  
  theme(plot.title = element_text(hjust = .5,
                                  size = 15),
        plot.subtitle = element_text(hjust = .5,
                                     size = 12),
        plot.caption = element_text(hjust = .5,
                                    size = 8,
                                    face = "bold.italic"),
        axis.text.y = element_blank(),
        axis.title = element_blank())
```

Ternyata data Covid 19 _deaths_ hampir mengikuti __Benford's Law__.

## Data Hasil Pemilu Presiden 2019
Kali ini saya mau menggunakan data lokal di Indonesia, yakni data hasil pemilu presiden 2019 yang direkap di [situs KPU](https://pemilu2019.kpu.go.id/#/ppwp/hitung-suara/).

Saya akan menggunakan data hitung suara untuk kedua pasangan calon presiden yang berkontestasi pada saat itu. Bagaimana hasilnya?

```{r,echo=FALSE,message=FALSE,warning=FALSE,fig.retina=5,fig.align='center'}
benford(c(data_pemilu$jomin,data_pemilu$prasangka)) %>% 
  ggplot(aes(x = benford,
               y = persen)) +
  geom_col(color = "black",
           fill = "#152999",
           width = .15) +
  geom_line(aes(x = c(1:5,7:9),
                y = c(30.1,
                    17.6,
                    12.5,
                    9.7,
                    7.9,
                    5.8,
                    5.1,
                    4.6)),
            color = "#23797d",
            size = 1.5
            ) +
  theme_minimal() +
  labs(title = "First Digit from Pilpres 2019 Data\nRekapitulasi KPU Indonesia\nClose to Benford's Law",
       subtitle = "Source: pemilu2019.kpu.go.id",
       caption = "Scraped and Visualized using R\nikanx101.com") +
  annotate("segment",
           x = 7,
           y = 5.8,
           xend = 8,
           yend = 10,
           color = "#23797d") +
  annotate("label",
           x = 8,
           y = 10,
           color = "#23797d",
           fill = "#f4d7f5",
           label = "Green line is\nBenford's Law Distribution",
           size = 3) +
  theme(plot.title = element_text(hjust = .5,
                                  size = 15),
        plot.subtitle = element_text(hjust = .5,
                                     size = 12),
        plot.caption = element_text(hjust = .5,
                                    size = 8,
                                    face = "bold.italic"),
        axis.text.y = element_blank(),
        axis.title = element_blank())
```

Ternyata hasilnya juga mendekati __Benford's Law__.

## Data _Sales Retailer_
Tahun lalu, saya sempat mendapatkan [data _sales_ produk-produk yang dijual di salah satu _retail_](https://ikanx101.com/blog/minimarket-bekasi/) yang dimiliki bersama oleh beberapa teman saya. Karena penasaran, saya coba cek data harga semua barang-barang yang ditransaksikan selama bulan Januari 2020. Apakah memenuhi __Benford's Law__ atau tidak?

```{r,echo=FALSE,message=FALSE,warning=FALSE,fig.retina=5,fig.align='center'}
mart = read.csv("/home/ikanx101githubio/Documents/Antara/Pekerjaan Sebelumnya/212 Mart/jan 2020.csv")
benford(mart$harga) %>% 
  ggplot(aes(x = benford,
               y = persen)) +
  geom_col(color = "black",
           fill = "#08ffff",
           width = .5) +
  geom_line(aes(x = 1:9,
                y = c(30.1,
                    17.6,
                    12.5,
                    9.7,
                    7.9,
                    6.7,
                    5.8,
                    5.1,
                    4.6)),
            color = "#23797d",
            size = 1.5
            ) +
  theme_minimal() +
  labs(title = "First Digit from Product Price\nAll Transaction Data January 2020\nClose to Benford's Law",
       subtitle = "Source: Retailer in Bekasi",
       caption = "Scraped and Visualized using R\nikanx101.com") +
  annotate("segment",
           x = 7,
           y = 5.8,
           xend = 8,
           yend = 10,
           color = "#23797d") +
  annotate("label",
           x = 8,
           y = 10,
           color = "#23797d",
           fill = "#f4d7f5",
           label = "Green line is\nBenford's Law Distribution") +
  
  theme(plot.title = element_text(hjust = .5,
                                  size = 15),
        plot.subtitle = element_text(hjust = .5,
                                     size = 12),
        plot.caption = element_text(hjust = .5,
                                    size = 8,
                                    face = "bold.italic"),
        axis.text.y = element_blank(),
        axis.title = element_blank())
```

Sekali lagi, data harga ternyata hampir mengikuti __Benford's Law__.

Begitu pula dengan data total transaksi per konsumen, saya dapatkan:

```{r,echo=FALSE,message=FALSE,warning=FALSE,fig.retina=5,fig.align='center'}
tes = 
     mart %>% 
     group_by(id_transaksi) %>% 
     summarise(omset = harga*qty) %>% 
     ungroup()

benford(tes$omset) %>% 
  ggplot(aes(x = benford,
               y = persen)) +
  geom_col(color = "black",
           fill = "#08ff1f",
           width = .5) +
  geom_line(aes(x = 1:9,
                y = c(30.1,
                    17.6,
                    12.5,
                    9.7,
                    7.9,
                    6.7,
                    5.8,
                    5.1,
                    4.6)),
            color = "#23797d",
            size = 1.5
            ) +
  theme_minimal() +
  labs(title = "First Digit from Total Transaction per Consumer\nAll Transaction Data January 2020\nClose to Benford's Law",
       subtitle = "Source: Retailer in Bekasi",
       caption = "Scraped and Visualized using R\nikanx101.com") +
  annotate("segment",
           x = 7,
           y = 5.8,
           xend = 8,
           yend = 10,
           color = "#23797d") +
  annotate("label",
           x = 8,
           y = 10,
           color = "#23797d",
           fill = "#f4d7f5",
           label = "Green line is\nBenford's Law Distribution") +
  
  theme(plot.title = element_text(hjust = .5,
                                  size = 15),
        plot.subtitle = element_text(hjust = .5,
                                     size = 12),
        plot.caption = element_text(hjust = .5,
                                    size = 8,
                                    face = "bold.italic"),
        axis.text.y = element_blank(),
        axis.title = element_blank())
```

## Jumlah Ayat dalam Setiap Surat di Al Qur'an
Rasa penasaran saya semakin dalam. Sampai akhirnya saya mau mencoba apakah jumlah ayat dalam Al Qur'an juga memenuhi __Benford's Law__?

Mengambil sumber dari rekapan [blog berikut](https://blog.miftahussalam.com/jumlah-ayat-dalam-alquran/) ini, saya coba menghitungnya:

```{r,echo=FALSE,message=FALSE,warning=FALSE,fig.retina=5,fig.align='center'}
benford(quran$jumlah_ayat) %>% 
  ggplot(aes(x = benford,
               y = persen)) +
  geom_col(color = "black",
           fill = "steelblue",
           width = .5) +
  geom_line(aes(x = 1:9,
                y = c(30.1,
                    17.6,
                    12.5,
                    9.7,
                    7.9,
                    6.7,
                    5.8,
                    5.1,
                    4.6)),
            color = "#23797d",
            size = 1.5
            ) +
  theme_minimal() +
  labs(title = "First Digit from Number of Verses in Each Surah\nAl Qur'an\nClose to Benford's Law",
       subtitle = "Source: blog.miftahussalam.com",
       caption = "Scraped and Visualized using R\nikanx101.com") +
  annotate("segment",
           x = 7,
           y = 5.8,
           xend = 8,
           yend = 10,
           color = "#23797d") +
  annotate("label",
           x = 8,
           y = 10,
           color = "#23797d",
           fill = "#f4d7f5",
           label = "Green line is\nBenford's Law Distribution") +
  
  theme(plot.title = element_text(hjust = .5,
                                  size = 15),
        plot.subtitle = element_text(hjust = .5,
                                     size = 12),
        plot.caption = element_text(hjust = .5,
                                    size = 8,
                                    face = "bold.italic"),
        axis.text.y = element_blank(),
        axis.title = element_blank())
```

___MasyaAllah___ ternyata hampir mengikuti __Benford's Law__.

---

## _So what?_
Dari penjelasan yang saya dapatkan, jika kita memiliki suatu data yang tidak mengikuti __Benford's Law__, maka bisa jadi data tersebut sudah pernah dimodifikasi sebelumnya. Kelak ini yang akan dijadikan salah satu indikasi terjadinya _fraud_.

---

`if you find this article helpful, support this blog by clicking the ads.`