---
title: "Rekap Judicial Review Undang-Undang di MK"
output: github_document
---

```{r setup, include=FALSE}
knitr::opts_chunk$set(echo = TRUE)
setwd("~/ikanx101.github.io/_posts/mahkamah konstitusi/bagian 2")

rm(list=ls())

library(dplyr)
library(ggplot2)

load("pimp.rda")
```

Demo buruh, mahasiswa, dan beberapa elemen masyarakat lain yang berlangsung beberapa hari belakangan dalam rangka menolak pengesahan __UU Cipta Kerja__ tampaknya akan berakhir di __Mahkamah Konstitusi__. Dari beberapa berita yang saya [baca](https://news.detik.com/berita/d-5211575/pekerja-dan-organisasi-buruh-ini-resmi-gugat-uu-cipta-kerja-ke-mk), ada individual dan organisasi buruh yang sudah mendaftarkan _judicial review_ ke MK.

---

Mahkamah Konstitusi berdiri pada 18 Agustus 2003 dan bertugas sebagai pemegang kekuasaan kehakiman bersama-sama dengan Mahkamah Agung. Lalu apa pembeda MA dengan MK?

Kewenangan Mahkamah Konstitusi adalah:

1. Menguji undang-undang terhadap UUD 1945.
1. Memutus sengketa kewenangan lembaga negara yang kewenangannya diberikan oleh UUD 1945.
1. Memutus pembubaran partai politik.
1. Memutus perselisihan tentang hasil pemilihan umum.
1. Memberikan keputusan atas pendapat DPR bahwa Presiden dan/atau Wakil Presiden telah melakukan pelanggaran hukum, atau perbuatan tercela, atau tidak memenuhi syarat sebagai Presiden dan/atau Wakil Presiden sebagaimana dimaksud dalam UUD 1945.

```{r, echo=FALSE,fig.retina=10}
pimpinan %>% 
  select(nama,tahun_dari,tahun_sampai,prd) %>% 
  ggplot(aes(x = tahun_dari,
             xend = tahun_sampai,
             y = reorder(nama,prd),
             yend = nama,
             color = factor(prd))) +
  geom_segment(size = 9) +
  geom_label(aes(label = paste0("Periode:",prd)),size = 2) +
  theme_minimal() +
  labs(title = "Pimpinan Mahkamah Konstitusi",
       subtitle = "sumber: wikipedia",
       x = "Tahun",
       y = "Nama",
       caption = "Scraped and Visualized\nusing R\nikanx101.com") +
  theme(legend.position = "none")
```


---

```{r}
load("~/ikanx101.github.io/_posts/mahkamah konstitusi/bagian 1/clean.rda")
```