---
title: "Rekap Judicial Review Undang-Undang di MK"
output: github_document
---

```{r setup, include=FALSE}
knitr::opts_chunk$set(echo = TRUE)
setwd("~/Documents/ikanx101/_posts/mahkamah konstitusi/bagian 2")
rm(list=ls())

library(dplyr)
library(ggplot2)

load("pimp.rda")
```

Demo buruh, mahasiswa, dan beberapa elemen masyarakat lain yang berlangsung beberapa hari belakangan dalam rangka menolak pengesahan __UU Cipta Kerja__ tampaknya akan berakhir di __Mahkamah Konstitusi__. Dari beberapa berita yang saya [baca](https://news.detik.com/berita/d-5211575/pekerja-dan-organisasi-buruh-ini-resmi-gugat-uu-cipta-kerja-ke-mk), ada individual dan organisasi buruh yang sudah mendaftarkan _judicial review_ ke MK.

---

Mahkamah Konstitusi berdiri pada 18 Agustus 2003 dan bertugas sebagai pemegang kekuasaan kehakiman bersama-sama dengan Mahkamah Agung. Lalu apa pembeda MA dengan MK?

Kewenangan Mahkamah Konstitusi adalah:

1. Menguji undang-undang terhadap UUD 1945.
1. Memutus sengketa kewenangan lembaga negara yang kewenangannya diberikan oleh UUD 1945.
1. Memutus pembubaran partai politik.
1. Memutus perselisihan tentang hasil pemilihan umum.
1. Memberikan keputusan atas pendapat DPR bahwa Presiden dan/atau Wakil Presiden telah melakukan pelanggaran hukum, atau perbuatan tercela, atau tidak memenuhi syarat sebagai Presiden dan/atau Wakil Presiden sebagaimana dimaksud dalam UUD 1945.

Sejak mulai berdiri hingga saat ini, tercatat ada `6` orang yang menjadi ketua MK.

```{r, echo=FALSE,fig.retina=10}
pimpinan %>% 
  select(nama,tahun_dari,tahun_sampai,prd) %>% 
  ggplot(aes(x = tahun_dari,
             xend = tahun_sampai,
             y = reorder(nama,prd),
             yend = nama,
             color = factor(prd))) +
  geom_segment(size = 9) +
  geom_label(aes(label = paste0("Periode:",prd)),
             size = 2.5,
             hjust = 0) +
  scale_color_brewer(palette = "Dark2") +
  theme_minimal() +
  labs(title = "Pimpinan Mahkamah Konstitusi",
       subtitle = "sumber: wikipedia",
       x = "Tahun",
       y = "Nama",
       caption = "Scraped and Visualized\nusing R\nikanx101.com") +
  theme(legend.position = "none")
```

Secara organisasi, hakim konstitusi hanya berisikan `9` orang (termasuk ketua MK), yang sistem seleksinya:

- `3`orang diajukan oleh DPR.
- `3` orang diajukan oleh Presiden.
- `3` orang diajukan oleh MA dengan penetapan presiden.

dengan masa kerja selama `5` tahun.

---

```{r,echo=FALSE}
load("~/Documents/ikanx101/_posts/mahkamah konstitusi/bagian 1/clean.rda")
```

Dari paparan di atas, jadi sudah jelas bahwa _Judicial Review_ Undang-Undang hanya sebagian tugas MK selain tugas-tugas yang lain.

Sekarang, berbekal data yang telah saya [_scrape_](https://ikanx101.com/blog/tutorial-mk/), mari kita lihat beberapa temuan berikut.

## Banyaknya Undang-Undang yang Diuji

Berdasarkan data yang saya _scrape_ per 14 Oktober 2020 pukul 20.05, sejak berdiri hingga saat ini, MK sudah melakukan pengujian terhadap `r sum(data$jumlah_u_uyang_diuji)` UU.

Artinya, rata-rata ada `r round(sum(data$jumlah_u_uyang_diuji)/17,1)` buah UU yang diuji per tahunnya.

> Sebuah angka yang lumayan menurut saya. Jika begitu, saya malah jadi mempertanyakan bagaimana kinerja si pembuat UU sampai-sampai digugat terus hasilnya di MK.

```{r,echo=FALSE,warning=FALSE,message=FALSE,fig.retina=10}
data %>% 
  ggplot(
    aes(x = tahun,
        y = jumlah_u_uyang_diuji)
  ) + 
  geom_line(group = 1,
            color = "steelblue") +
  geom_label(
    aes(label = jumlah_u_uyang_diuji),
    size = 3,
    color = "steelblue"
  ) +
  theme_minimal() +
  labs(title = "Banyaknya UU yang Diuji per Tahun",
       subtitle = "sumber: Mahkamah Konstitusi",
       caption = "Scraped and Visualized\nusing R\nikanx101.com",
       x = "Tahun") +
  theme(axis.text.y = element_blank(),
        axis.title.y = element_blank())
```

Pada tahun `2012` dari data yang ada, tertulis tidak ada UU yang diuji. Ada beberapa kemungkinan:

1. Memang demikian adanya (tidak ada sama sekali).
1. MK sedang sibuk mengerjakan tugas kewajibannya yang lain.
1. MK masih menguji UU yang diregistrasi pada tahun lalu yang belum diselesaikan (semacam PR tahun lalu).

Saya melihat tren positif dari grafik di atas. Semakin meleknya masyarakat akan hukum dan keberadaan MK, sekarang mereka bisa menguji kembali UU yang dihasilkan pemerintah dan DPR. 

Seharusnya bapak dan ibu anggota dewan bisa _aware_ dengan data ini. Lagian secara kinerja, DPR masih sedikit menghasilkan UU. Sumber:

1. [Katadata.co.id](https://katadata.co.id/safrezifitra/indepth/5e9a4e618a956/mengukur-kinerja-dpr-lama-dan-harapan-untuk-dpr-baru).
1. [Kompas](https://nasional.kompas.com/read/2019/09/26/14022561/hasilkan-84-uu-kinerja-dpr-dinilai-kalah-jauh-dari-periode-sebelumnya).

## Putusan Perkara

Sekarang mari kita lihat bersama, bagaimana tren putusan perkara terkait _judicial review_ UU setiap tahunnya sebagai berikut:

```{r,echo=FALSE,warning=FALSE,message=FALSE,fig.retina=10}
data %>% 
  ggplot(
    aes(x = tahun,
        y = jumlah_putusan)
  ) + 
  geom_line(group = 1,
            color = "darkred") +
  geom_label(
    aes(label = jumlah_putusan),
    size = 3,
    color = "darkred"
  ) +
  theme_minimal() +
  labs(title = "Banyaknya Amar Putusan Perkara Terkait UU per Tahun",
       subtitle = "sumber: Mahkamah Konstitusi",
       caption = "Scraped and Visualized\nusing R\nikanx101.com",
       x = "Tahun") +
  theme(axis.text.y = element_blank(),
        axis.title.y = element_blank())
```

Kalau Anda berpikir kenapa putusan perkara bisa lebih banyak dibandingkan banyaknya UU yang diuji, hal ini bisa terjadi karena dalam UU itu kan ada banyak pasal di dalamnya.

> Seketika saya jadi berpikir, kinerja `9` hakim ini luar biasa beratnya...

Dari putusan perkara itu, ada beberapa pengelompokkan yakni:

1. __Kabul__: permohonan penggugat dikabulkan oleh MK.
1. __Tolak__: permohonan penggugat ditolak oleh MK.
1. __Tidak diterima__: MK tidak menerima permohonan pemohon.
1. __Ditarik kembali__: pemohon menarik gugatan.
1. __Gugur__.
1. __Tidak berwenang__: MK tidak berwenang mengadili permohonan penggugat.

Berikut visualisasi dari datanya:

```{r,echo=FALSE,warning=FALSE,message=FALSE,fig.retina=10}
data %>% 
  select(tahun,kabul,tolak,jumlah_putusan) %>% 
  mutate(kabul = kabul/jumlah_putusan,
         tolak = tolak/jumlah_putusan,
         lainnya = 1 - (kabul+tolak)) %>% 
  select(-jumlah_putusan) %>% 
  reshape2::melt(id.vars = "tahun") %>% 
  rename(ket = variable) %>% 
  mutate(ket = case_when(ket == "kabul" ~ "Dikabulkan",
                         ket == "tolak" ~ "Ditolak",
                         ket == "lainnya" ~ "Lainnya"),
         ket = factor(ket,
                      levels = c("Lainnya","Ditolak","Dikabulkan")),
         tahun = factor(tahun,
                        levels = c(2003:2020))
         ) %>% 
  group_by(tahun) %>% 
  mutate(ypos = cumsum(value)*.9) %>% 
  ungroup() %>% 
  arrange(tahun,ket) %>% 
  mutate(persen = round(value*100,1),
         persen = paste0(persen,"%")) %>% 
  ggplot(aes(x = tahun,
             y = value,
             fill = ket)
         ) +
  geom_col(color = "black") +
  geom_label(aes(label = persen,
                 y = ypos),
             size = 2.5
             ) +
  scale_fill_brewer(palette = "Dark2") +
  theme_minimal() +
  theme(legend.position = "bottom") +
  labs(title = "Jenis Amar Putusan MK terkait Judicial Review UU per Tahun",
       subtitle = "sumber: Mahkamah Konstitusi",
       caption = "Scraped and Visualized\nusing R\nikanx101.com",
       x = "Tahun",
       y = "Persentase",
       fill = "Keterangan") +
  theme(axis.text.y = element_blank())

```

Secara persentase, dalam `10` tahun terakhir amar putusan `dikabulkan` masih lebih rendah dibandingkan putusan `ditolak`. Tapi kalau dari _real number_ berikut visualisasinya:

```{r,echo=FALSE,warning=FALSE,message=FALSE,fig.retina=10}
data %>% 
  select(tahun,kabul,tolak,jumlah_putusan) %>% 
  mutate(lainnya = jumlah_putusan - (kabul+tolak)) %>% 
  select(-jumlah_putusan) %>% 
  reshape2::melt(id.vars = "tahun") %>% 
  rename(ket = variable) %>% 
  mutate(ket = case_when(ket == "kabul" ~ "Dikabulkan",
                         ket == "tolak" ~ "Ditolak",
                         ket == "lainnya" ~ "Lainnya"),
         ket = factor(ket,
                      levels = c("Lainnya","Ditolak","Dikabulkan")),
         tahun = factor(tahun,
                        levels = c(2003:2020))
         ) %>% 
  group_by(tahun) %>% 
  mutate(ypos = cumsum(value)*.9) %>% 
  ungroup() %>% 
  arrange(tahun,ket) %>% 
  mutate(persen = value) %>% 
  ggplot(aes(x = tahun,
             y = value,
             fill = ket)
         ) +
  geom_col(color = "black") +
  geom_label(aes(label = persen,
                 y = ypos),
             size = 2.5
             ) +
  scale_fill_brewer(palette = "Dark2") +
  theme_minimal() +
  theme(legend.position = "bottom") +
  labs(title = "Jenis Amar Putusan MK terkait Judicial Review UU per Tahun",
       subtitle = "sumber: Mahkamah Konstitusi",
       caption = "Scraped and Visualized\nusing R\nikanx101.com",
       x = "Tahun",
       y = "Real Number",
       fill = "Keterangan") +
  theme(axis.text.y = element_blank())

```

Pada rentang `2010` hingga `2018`, tren amar putusan `dikabulkan` cenderung stabil di angka rata-rata `22.3` putusan pertahunnya. Menarik melihat `2` tahun ke belakang di mana putusan `dikabulkan` relatif sangat sedikit.

Apakah kualitas permohonan yang kurang baik atau memang UU yang digugat sudah lebih baik?

## Bagaimana dengan _judicial review_ UU Cipta Kerja?

Mari kita saksikan bersama kisahnya dalam beberapa bulan ke depan.
