---
title: "Membuat Algoritma untuk Simulasi Automatic Replenishment"
output: 
  github_document:
    pandoc_args: --webtex
---

```{r,include = FALSE}
rm(list=ls())
options(scipen = 99)

setwd("/mnt/chromeos/removable/Workstation/ikanx101.github.io/_posts/lainnya/replenish 2/")

```

Beberapa bulan silam, saya sempat menuliskan tentang bagaimana konsep [_automatic replenishment_ di suatu gudang _distributor_ barang tertentu](https://ikanx101.com/blog/auto-replenish/). Kali ini saya hendak menuliskan algoritma yang bisa digunakan untuk melakukan simulasi _automatic replenishment_ di suatu depot pengisian galon air isi ulang. Seperti biasa, saya menggunakan __R__ untuk menulis algoritma dan kemudian melakukan simulasi.

---

Suatu ketika, di salah satu depot pengisian galon air isi ulang, proses bisnis yang terjadi adalah sebagai berikut:

1. Depot tersebut menjual air isi ulang untuk galon-galon kosong dari konsumen.
1. Pengiriman bahan baku (air murni) dilakukan menggunakan satu truk tangki yang __harus terisi dengan penuh__ dalam sekali pengiriman (misal: kapasitas tanki = 700 liter. Kelak nilai ini akan disebut dengan ___economic order quantity___ - EOQ). _Lead time_ pengiriman bervariasi selama 1-2 hari dari hari pemesanan. Pemesanan dan pengiriman bisa dilakukan hari apa saja.
1. Pemesanan baru dilakukan jika __stok air di tangki depot sudah kurang dari__ ___reorder point___ (ROP) yang ditetapkan perusahaan. Cara perusahaan menghitung ___reorder point___ adalah: $ss = 2 \times \sigma D$. Dimana $\sigma D$ adalah standar deviasi dari _demand_ selama 30 hari ke depan.
1. _Demand_ selama 30 hari ke depan disimulasikan menggunakan data historikal pada bulan-bulan sebelumnya.
1. Untuk melakukan pengiriman, biaya yang keluar adalah tetap sebesar `Rp500.000`.
1. Kapasitas tangki penampungan air di depot tersebut sangat besar sehingga kita bisa abaikan faktor ini.
1. Kualitas air yang tertampung dalam tangki depot akan menurun seiringnya waktu. Diperkirakan biaya yang timbul akibat penurunan kualitas air ini adalah `Rp1.500` per liter air. (Kelak kita akan sebut biaya ini sebagai _carrying cost_).
1. Jika ada pelanggan datang untuk membeli air namun persediaan air habis. Maka akan dihitung sebagai _loss sales_. Besarannya adalah sebesar `Rp5.000` per liter air. (Kelak besaran ini akan dihitung sebagai biaya yang dinamakan _shortage cost_).
1. Saldo air di tangki depot pada hari `1` adalah sebesar 20 liter air.
1. Jika _demand_ pada hari tersebut lebih besar dari stok air di depot, maka depot hanya bisa memenuhi _demand_ sebagian saja (tergantung stok air). Sisa _demand_ yang tidak terpenuhi akan menjadi _loss sales_.

---

Sekarang kita akan membuat algoritmanya.

__Pendefinisian beberapa parameter__

```
leadtime_min = 1
leadtime_max = 2
carrying_cost_per_unit = 1500
ordering_cost = 500000
stock_out_cost = 5000
```

___Generate random number___ __untuk__ ___demand___

Untuk kasus ini saya gunakan random number berdistribusi normal. Pada _real condition_ kita bisa dengan mudah melakukan _generate number_ berdasarkan data historikal yang ada.

```
D = runif(30,0,5) * 10 
D = round(D,0)
```

__Menghitung__ ___safety stock___

```
sigmaL = sd(D)
ss = 2 * sigmaL
```

### Simulasi pada hari 1

Pada hari pertama ini, saya akan coba hitung:

1. Berapa banyak _order_ yang bisa dipenuhi (_fullfilled_).
1. Stok di akhir hari (_ending stock_).
1. Apakah ada _loss sales_? (_stock outage_).
1. Apakah perlu melakukan pemesanan air dari _supplier_? (_place order_).
1. Jika iya, kapan pesanan tersebut sampai? (_order arrive at days ..._)

```
# initial condition
days = 1:30
begin_stok = c(20)
order_recv = c(0)
avail_stock = c(0)
demand = D
full_filled = rep(NA,30)
ending_stock = rep(NA,30)
stock_outage = rep(NA,30)
place_order = rep(NA,30)
lead_time = rep(NA,30)
order_arrive_at = rep(NA,30)
i = 1

# ===========================
# perhitungan

# hitung saldo sekarang
avail_stock[i] = begin_stok[i] + order_recv[i]

# perhitungan demand berapa yang bisa dipenuhi
# asumsi bisa dipenuhi sebagian
full_filled[i] = ifelse(avail_stock[i] < demand[i],
                        avail_stock[i],
                        demand[i])
# perhitungan ending stok
ending_stock[i] = avail_stock[i] - full_filled[i]                     
# outage atau tidak
stock_outage[i] = demand[i] - full_filled[i]
# perlu pesan lagi atau tidak?
place_order[i] = ifelse(ending_stock[i] <= ss,
                        1,
                        0)
# lead time pengiriman
lead_time[i] = sample(leadtime_min:leadtime_max,1)
# order akan datang kapan
order_arrive_at[i] = ifelse(place_order[i] == 1,
                            i + lead_time[i],
                            0)
```

### Simulasi pada hari 2

Pada hari kedua ini, algoritma yang dilakukan sama dengan algoritma pada hari pertama. Perbedaannya ada pada variabel `order`. Jika dijadwalkan air datang hari ini, maka akan masuk sejumlah air masuk ke dalam depot.

```
i = 2
# stok hari i adalah stok hari i-1
begin_stok[i] = ending_stock[i-1]

# jika order arrive, maka order sama dengan eoq
if(i == order_arrive_at[i-1]){order_recv[i] = eoq}
if(i != order_arrive_at[i-1]){order_recv[i] = 0}
```

### Simulasi pada hari 3 hingga 30

Modifikasi hanya dilakukan pada variabel `order`. Jika pada hari `1` didapatkan kondisi _leadtime_ pengiriman `2` hari (maka air akan datang pada hari ke `3`), maka pada hari ke `2` kita tidak boleh meminta pengiriman lagi (harus bersabar hingga esok air datang).

```
for i in 3 to 30

# stok hari i adalah stok hari i-1
begin_stok[i] = ending_stock[i-1]

# jika order arrive, maka order sama dengan eoq
if(i == order_arrive_at[i-1] | i == order_arrive_at[i-2]){order_recv[i] = eoq}
else{order_recv[i] = 0}
```

---

# Hasil Simulasi

Jika algoritma simulasi di atas di-_run_ sekali, maka hasilnya adalah sebagai berikut:

```{r,echo=FALSE}
rm(list=ls())

load("sim_1.rda")

df %>% knitr::kable()

cat(pesan)
```

Jika kita _run_ sekali lagi, maka hasilnya adalah sebagai berikut:

```{r,echo=FALSE}
rm(list=ls())

load("sim_2.rda")

df %>% knitr::kable()

cat(pesan)
```

Jika kita _run_ sekali lagi, maka hasilnya adalah sebagai berikut:

```{r,echo=FALSE}
rm(list=ls())

load("sim_3.rda")

df %>% knitr::kable()

cat(pesan)
```

Jika kita _run_ berulang-ulang sebanyak-banyaknya (inilah salah satu kelebihan melakukan simulasi menggunakan _coding_ seperti __R__ atau Python), maka akan kita dapatkan _expected total cost_ berada di kisaran Rp16 - Rp17 juta.

# Perbandingan dengan Hitungan Teoritis

Dari berbagai jurnal terkait _automatic replenishment_, saya mendapatkan suatu istilah _economic order quantity_ (EOQ), yakni suatu nilai pemesanan bahan baku yang bisa meminimalkan semua biaya yang timbul (_ordering cost_ dan _carrying cost_). Secara teoritis, cara menghitung EOQ yang optimal adalah sebagai berikut:

$$eoq = \sqrt{ \frac{2 \times D \times C_0}{C_h}}$$
        
Di mana:

- _D_ : _demand_ pada 30 hari.
- $C_0$ : _ordering cost_.
- $C_h$ : _carrying cost_.

Hal yang dimaksud dengan optimal di sini adalah EOQ yang bisa meminimalkan _ordering cost_ dan _carrying cost_. Selain itu ROP juga ada formula tersendiri. Biasanya ROP dihitung dengan cara:

$$rop = \hat{D} + ss$$

Di mana:

- $\hat{D}$ : _average demand during lead time_.
- $ss$ : _safety stock_; dihitung dengan mengasumsikan _service level_ terpenuhi. 

_Service level_ adalah persentase di mana _demand_ diharapkan terpenuhi. Formula untuk menghitung $ss$ adalah: 

$$ss = normsinv(CSL) * \sigma D$$

Di mana:

- $CSL$ : _cycle service level_ misalkan dipakai `95%`.
- $\sigma D$ : standar deviasi demand pada _lead time_.

Jika saya melakukan simulasi kembali dengan nilai EOQ dan ROP sesuai dengan teoritis, maka kita dapatkan:

```{r,echo=FALSE}
rm(list=ls())

load("sim_4.rda")

df %>% knitr::kable()

cat(pesan)
```

Dari sekali simulasi, kita dapatkan nilai EOQ yang lebih rendah tapi nilai ROP yang lebih tinggi. Jika simulasi ini dilakukan berulang-ulang kali sebanyak-banyaknya, kita dapatkan _expected_ EOQ berada di kisaran 620 - 670 liter air dengan _expected total cost_ berada di kisaran Rp15 - Rp16 juta.

> __Total cost yang dihasilkan relatif lebih rendah dibandingkan kondisi saat ini dimana EOQ diwajibkan sebesar 700 liter__

# Hasil Optimal dari Simulasi

Salah satu pertanyaan yang muncul di benak saya adalah, apakah EOQ yang dihasilkan di atas sudah optimal? Salah satu _concern_ saya adalah jika EOQ yang digunakan bernilai besar, salah satu konsekuensinya adalah _carrying cost_-nya juga meledak.

Lantas, saya mencoba melakukan simulasi dengan mencoba nilai EOQ = 200 dan nilai ROP masih sama sesuai dengan formulasi perhitungan sebelumnya. Begini hasil simulasinya:

```{r,echo=FALSE}
rm(list=ls())

load("sim_5.rda")

df %>% knitr::kable()

cat(pesan)
```

Secara mengejutkan _total cost_ yang dihasilkan jauh lebih menurun! Lalu kita bisa lihat, walaupun _stock outage cost_ meningkat tapi nilainya tetap terjaga akibat ROP yang tinggi. 

Jika saya melakukan simulasi ini berulang kali, saya dapatkan _expected total cost_ sebesar Rp6 - Rp7 juta.

---

# Kesimpulan

Nilai EOQ = 200 belum tentu merupakan solusi yang paling optimal karena saya hanya melakukan coba-coba saja. Jika mau menemukan solusi yang optimal berdasarkan algoritma simulasi ini, saya bisa memanfaatkan [algoritma spiral](https://ikanx101.com/blog/spiral-rpubs/).

Penentuan ROP bisa jadi menjadi titik kritis karena akan menentukan kapan bahan baku air harus dipesan sehingga bisa meminimalisir _loss sales_.

Saya menduga dengan mengecilkan EOQ dan membuat ROP tinggi (sesuai dengan formula yang ada) bisa meminimalisir _total cost_ yang timbul.

---

`if you find this article helpful, support this blog by clicking the ads`
