---
title: "Untitled"
output: 
  github_document:
    pandoc_args: --webtex
---

```{r setup, include=FALSE}
knitr::opts_chunk$set(echo = TRUE)

rm(list=ls())

library(dplyr)
library(ompr)
library(ompr.roi)
library(ROI.plugin.glpk)
```

Suatu hari, saya dihubungi oleh seorang rekan yang kerjanya nun jauh di sana. Saya diminta menyelesaikan masalah yang dia hadapi sehari-hari sebagai _leader_ di tempatnya bekerja.

Permasalahan ini adalah tipikal permasalahan rutin yang selalu dihadapi olehnya secara mingguan. Oleh karena dilakukan secara manual, lama-lama prosesnya jadi mengganggu pekerjaannya yang lain. 

Apa masalahnya? _Cekidot_.

# Masalah

Dalam suatu _workcenter_, terdapat beberapa orang pekerja yang bekerja selama 5 hari kerja dalam seminggu. Jam kerja per harinya adalah selama 7 jam saja. Dalam seminggu, ada banyak _request_ pekerjaan yang masuk ke dalam _workcenter_ tersebut.

Contoh _request_-nya sebagai berikut:

```{r,echo=FALSE,warning=FALSE,message=FALSE}
df_req = data.frame(kegiatan    = paste("kegiatan",1:10),
                    waktu_kerja = sample(8,10,replace = T))

df_req |> knitr::kable()
```