---
title: "Penjelasan Algoritma Images Comparison"
output: 
  github_document:
    pandoc_args: --webtex
---

```{r setup, include=FALSE}
knitr::opts_chunk$set(echo = TRUE)
setwd("~/Documents/ikanx101/_posts/Image Comparatorizer/posting 2")
library(EBImage)
library(dplyr)
```

Ternyata tulisan saya terakhir terkait algoritma perbandingan kesamaan mutlak antara dua gambar mendapatkan sambutan yang lumayan. Namun beberapa rekan mengatakan bahwa contoh yang saya tampilkan itu terlalu sederhana. Jika ada _images_ lain yang lebih rumit, belum tentu berhasil.

Seperti yang telah saya jelaskan di [tulisan sebelumnya](https://ikanx101.com/blog/image-comparison/), data berupa _image_ atau gambar bisa dibaca menjadi matriks penyusunnya. Matriks tersebut berisi angka nilai dari dimensi (`width` x `height`) dan _layer_ yang ada. Sebagai contoh:

1. _Image_ ber-_extension_ `.jpg` disusun berdasarkan `3` _layers_ RGB.
1. _Image_ ber-_extension_ `.png` disusun berdasarkan `4` _layers_.

Sehingga dari satu buah _image_, kita bisa mendapatkan matriks penyusun berukuran `w x h x layer`.

> Perbandingan yang saya lakukan itu adalah membandingkan dua matriks data gambar.

Jadi secara logika mau gambar seperti apapun bisa diaplikasikan.

Dari sebuah _image_, kita bisa mendapatkan satu buah matriks yang _unique_. Jika kita hendak menemukan kesamaan dan perbedaan dari dua buah _images_, maka kita sebenarnya hendak membandingkan dua buah matriks.

Oleh karena itu, berikut beberapa syarat yang harus dipenuhi:

1. Ukuran matriks harus sama. Konsekuensinya adalah:
  1. Dimensi harus sama. Idealnya kedua _images_ harus berasal dari dimensi yang sama. Walaupun berbeda, kita bisa melakukan proses _resizing_ agar kedua _images_ tersebut memiliki dimensi yang sama. Tapi akan ada konsekuensi dari hal ini.
  1. Banyaknya _layer_ harus sama (kedua _images_ berasal dari _extension_ yang sama).
1. Kedua _images_ harus memiliki _start_ yang sama. Maksudnya, _margin_ gambar harus sama persis. Tidak ada perbedaan rotasi _images_.

---

## _Case I_

Misalkan saya coba _images_ hasil _screenshot_ di bawah ini:

```{r,echo=FALSE,fig.retina=10}
print("Gambar Base:")
base = readImage('~/Documents/ikanx101/_posts/Image Comparatorizer/posting 2/case 1/asli.png')
plot(base)
print("Gambar yang akan dicek:")
cek = readImage('~/Documents/ikanx101/_posts/Image Comparatorizer/posting 2/case 1/cek.png')
plot(cek)
print("hasil pengecekan: (red dots)")
hasil = readImage('~/Documents/ikanx101/_posts/Image Comparatorizer/posting 2/case 1/hasil.png')
plot(hasil)
```

Seperti dilihat, algoritmanya berjalan sempurna. Berhasil menemukan perbedaan-perbedaan __kecil__ yang ada.

---

## _Case II_

Komplikasi muncul saat saya menggunakan _images_ hasil _scan_. Kenapa? Kita belum tentu bisa mendapatkan konsistensi pembacaan warna hasil _scan_. Sebagai contoh, saat algoritma berusaha menemukan perbedaan antara dua gambar berikut:

```{r,echo=FALSE,fig.retina=10}
load("/home/ikanx101githubio/Documents/Antara/Pekerjaan Sebelumnya/Image Comparatorizer/Kasus 1/buat pres.rda")
print("Gambar Base:")
plot(img_1)
print("Gambar yang akan dicek:")
plot(img_2)
```

Hasil pengecekannya cukup mencengangkan:

```{r,echo=FALSE,fig.retina=10}
hasil1 = readImage("~/Documents/Antara/Pekerjaan Sebelumnya/Image Comparatorizer/Kasus 1/hasil 1.png")
plot(hasil1)
```

> Semua area dinilai berbeda!

### _Improvement_ ke Algoritma

Hal ini terjadi karena algoritma awal saya benar-benar mengecek kesamaan mutlak _values_ dari dua matriks _images_ yang ada. Oleh karena itu, saya memperbaiki algoritmanya dengan menambahkan parameter _sensitivitas_. 

> Apa maksudnya?

Misalkan kita hendak membandingkan nilai $0.98$ dan $0.99$.

Dengan algoritma yang sekarang, $0.98 \neq 0.99$. 

Kita bisa memberikan _rules_ baru: jika perbedaan nilai antara keduanya masih dalam _safety range_, maka $0.98 \simeq 0.99$.

Maka, berikut adalah hasil algoritma barunya:

```{r,echo=FALSE,fig.retina=10}
hasil1 = readImage("~/Documents/Antara/Pekerjaan Sebelumnya/Image Comparatorizer/Kasus 1/hasil 3.png")
plot(hasil1)
```

> Mmmh, masih belum memuaskan yah...

TAPI jika saya mengubah sensitivitas menjadi `10%`, kita dapatkan:

```{r,echo=FALSE,fig.retina=10}
hasil1 = readImage("~/Documents/Antara/Pekerjaan Sebelumnya/Image Comparatorizer/Kasus 1/hasil 2.png")
plot(hasil1)
```

Nah dapet deh sekarang perbedannya di mana.

Jangan-jangan kalian juga _gak ngeh_ bedanya di mana?