---
title: "TUTORIAL R: Meng-export Tabel dari R ke Microsoft Excel"
output: github_document
---

```{r,include=FALSE}
rm(list=ls())
```

Setiap hari saya menggunakan __R__ untuk melakukan pekerjaan sehari-hari untuk mengolah data _market research_. Untuk tim internal di _data science_, saya selalu meng-_encourage_ untuk menyimpan data dalam format `.rda` karena bisa mengakomodir berbagai macam tipe data (bahkan model _machine learning_ juga bisa disimpan di sana).

Namun untuk rekan kantor lain, tentunya format data dalam bentuk _Ms. Excel_ `.xlsx` merupakan yang paling favorit dan umum digunakan. Oleh karena itu, saya memerlukan satu cara agar bisa meng-_export_ tabel (`data.frame()`) dari __R__ ke bentuk `.xlsx`.

Tentunya ada berbagai _libraries_ yang bisa digunakan untuk itu. Namun _library_ yang paling sering saya gunakan adalah `openxlsx` karena:

1. Bebas dari `java`.
1. Tidak perlu `ComClient`.
1. Bisa dijalankan dari _command prompt_.

Lantas bagaimana caranya?

Misalkan saya memiliki data `mtcars` seperti di bawah ini:

```{r}
data = mtcars
data
```

Saya hendak membuat satu file excel berisi dua _sheets_:

1. _Sheet_ pertama berisi tabel data `mtcars` secara utuh.
1. _Sheet_ kedua berisi 2 tabel data `mtcars` yang saya sudah pisahkan berdasarkan variabel `am`.

Berikut caranya:

```{r,message=FALSE,warning=FALSE}
# memanggil library
library(openxlsx)

# untuk sheet pertama kita cukup pangil data saja

# pada sheet kedua, kita pecah dulu datanya
sh_2 = split(data,data$am)

# kita buat dua sheet
output = list("Sheet1" = data,   # isi data mtcars di sheet pertama
	      "Sheet2" = sh_2)   # isi data pecah di sheet kedua

write.xlsx(output,file = "hasil.xlsx")
```

Kita coba lihat dulu hasilnya bagaimana:

## _Sheet_ Pertama
## _Sheet_ Kedua
