---
title: "Optimization Story: Optimisasi Alokasi Budget Marketing Perusahaan"
format: 
  gfm:
    html-math-method: webtex
    toc: false
    fig-dpi: 500
    fig-width: 8
    fig-height: 4.5
editor: visual
execute:
  echo: false
  warning: false
  error: false
---

Kemarin ada seorang rekan kerja dari departemen yang berbeda bertanya kepada saya:

> _"Kang, kamu familiar dengan MILP?"_

Say tentu jawab: __iya__. Tesis saya merupakan contoh kasus MILP dan hampir semua _post_ dengan _tag_ [_optimization story_](https://ikanx101.com/tags/#optimization-story) merupakan contoh-contoh kasus _mixed integer linear programming_. Kali ini saya mau _share_ contoh kasus MILP sederhana dalam dunia _marketing_.

---

Sebuah perusahaan ingin mengalokasikan _marketing budget_ ke tiga jenis promosi: 

1. iklan TV, 
1. Sosial Media, dan 
1. _Email_.

Ketiga jenis promosi ini bertujuan untuk memaksimalkan total omset. Namun perlu diperhatikan bahwa perusahaan pasti memiliki keterbatasan _budget_ dan harus memilih minimal satu jenis promosi berbayar berupa TV atau sosial media. Perusahaan memiliki _budget_ maksimum sebesar Rp 10 juta.

Jadi jenis promosi apa yang harus dipilih? Kita akan mencarinya menggunakan optimisasi matematika.

Pertama-tama kita akan memformulasikan masalah di atas menjadi bahasa optimisasi berikut ini:

### **Variabel Keputusan**  

Kita akan mendefinisikan _decision variable_ (variabel keputusan), yakni inti keputusan yang akan diambil kelak.

- $x_1$ : _Budget_ untuk iklan TV (dalam juta rupiah). Nilai $x_1$ kita definisikan bertipe **continuous**.
- $x_2$ : _Budget_ untuk iklan sosial media (dalam juta rupiah), variabel ini juga kita definisikan bertipe **continuous**.
- $x_3$ : _Budget_ untuk iklan melalui _email marketing_, variabel ini jugat didefinisikan bertipe **continuous**.
- $y$ : _Binary_ (1 jika memilih _email marketing_ atau 0 jika tidak).

### **Parameter**

Setiap _known values_ dari masalah ini disebut dengan __parameter__. Pada kasus ini, kita memiliki informasi berikut ini:

- __ROI__ (_Return on Investment_) setiap jenis promosi:  
  - TV: 3x (setiap Rp1 _spending_ iklan menghasilkan Rp3 penjualan).  
  - Sosial Media: 2x  
  - _Email_: 5x (tetapi hanya aktif jika $y = 1$).  
- _Budget_ total: Rp10,000,000.
- Biaya tetap untuk _email marketing_: Rp2,000,000 (jika dipilih).
- Minimal alokasi untuk TV atau Sosial Media: Rp3,000,000.

### **Formulasi Matematika**  

Tujuan masalah ini adalah memaksimalkan ROI dari _spending_ promosi.

**Fungsi Tujuan (Maksimalkan Penjualan)**  

Berikut adalah _objective function_ dari masalah ini.

$$\max{\text{(omset)}}= 3x_1 + 2x_2 + 5 x_3 \cdot y$$

**Batasan (Constraints):**  

1. **Budget Total:**  
   
   $x_1 + x_2 + y \cdot (x_3 + 2) \leq 10$
   
   _Budget_ dalam juta rupiah, biaya Email termasuk jika ia dipilih.

2. **Minimal Alokasi TV atau Sosial Media:**  
   
   $x_1 + x_2 \geq 3$
  
3. **Email Marketing Hanya Jika Dipilih ($y$) binary):**  
   
   $x_3 \leq My \quad \text{(M = bilangan besar, misal 10)}$  
    
   Jika $y = 0$ maka $x_3 = 0$.  

4. **Non-negatif dan Binary:**  
   
   $x_1, x_2, x_3 \geq 0, \quad y \in \{0,1\}$

Untuk menyelesaikan masalah ini, saya akan membuat skripnya di __R__ menggunakan `library(ompr)` sebagai berikut:

```{r}
#| include: false

rm(list=ls())
gc()

library(dplyr)
library(tidyr)
library(ompr)
library(ompr.roi)
library(ROI.plugin.glpk)

bin_prog = 
  MIPModel() %>%
  # menambah variabel
  add_variable(x[i],
	       i = 1:3,
	       type = "continuous",
	       lb = 0) %>%
  add_variable(y,
               type = "binary") %>% 
  # membuat objective function
  set_objective(3*x[1] + 2*x[2] + 5*x[3], "max") %>%
  # menambah constraints
  # max budget total
  add_constraint(x[1] + x[2] + x[3] + 2 <= 10) %>%
  # min tv dan sosmed
  add_constraint(x[1] + x[2] >= 3) %>% 
  # khususon untuk x3
  add_constraint(x[3] <= 10*y)
```

```{r}
bin_prog 

hasil = 
  bin_prog %>%
  solve_model(with_ROI(solver = "glpk",
		       verbose = T))

```

Solusi yang dihasilkan adalah:

```{r}
hasil
```

Max omset yang didapatkan sebesar Rp34 juta dengan konfigurasi:

```{r}
hasil %>% 
  get_solution(x[i]) %>% 
  select(i,value) %>% 
  rename(jenis_promosi   = i,
         budget_dlm_juta = value) %>% 
  mutate(jenis_promosi = case_when(
    jenis_promosi == 1 ~ "TV",
    jenis_promosi == 2 ~ "Sosial media",
    jenis_promosi == 3 ~ "Email marketing"
  )) %>% 
  knitr::kable()
```

_Expected_ ROI dari:

- TV: budget sebesar Rp3 juta menghasilkan omset Rp9 juta.  
- _Email marketing_: Rp5juta menghasilkan omset Rp25 juta.

---

`if you find this article helpful, support this blog by clicking the ads.`
