---
title: "Belajar Membuat Model Regresi Linear - part 3 (Polinomial)"
output: 
  github_document:
   pandoc_args: --webtex
---

```{r,include=FALSE}
library(dplyr)

rm(list=ls())

x = runif(10,0,7)
acak1 = runif(10,0,.5)
acak2 = runif(10,0,.5)
acak3 = runif(10,0,.5)

y = acak1 * x + acak2 * x^2 + acak3 * x^3 + 10

data = data.frame(x,y)
```

Pada tulisan [sebelumnya](https://ikanx101.com/blog/multi-linear/) saya telah menjelaskan bagaimana caranya membuat persamaan regresi linear banyak peubah peubah ($x_i,i = 1,2,..,n$ dan $y$) __dari nol__. Sekarang kita akan "naik kelas" lagi untuk membuat fungsi regresi polinomial untuk satu peubah. Apa maksudnya?

> Kita akan membuat fungsi curve fitting yang nonlinear.

Misalkan saya memiliki $m$ buah pasang data sebagai berikut: $(x,y)$, lalu kita hendak membuat persamaan regresi berikut ini: $f(x) = y = a_0 + a_1 x + a_2 x^2 + a_3 x^3 + .. + a_n x^n$.

Bagaimana cara kita melakukannya?

--- 

Pada tulisan sebelumnya, saya mendefinisikan _error_ sebagai __jarak__ antara nilai _real_ dan nilai prediksi. Kali ini sama saja. Kita menggunakan definisi dan cara perhitungan yang sama.

Misalkan saya memiliki $m$ buah data dengan $n$ banyak pangkat polinom. Maka ekspektasi kita adalah:

$$\begin{bmatrix}
1 & x & x^2 & .. & x^n \\ 
1 & x & x^2 & .. & x^n \\ 
.. & .. & .. & .. & .. \\ 
1 & x & x^2 & .. & x^n \\ 
1 & x & x^2 & .. & x^n \\  
\end{bmatrix} 
\begin{bmatrix} a0 \\ a1 \\ a2 \\ .. \\ an \end{bmatrix} = 
\begin{bmatrix} y_1 \\ y_2 \\ .. \\ y_m \end{bmatrix}$$


Dengan prinsip yang sama dengan sebelumnya, saya akan tuliskan sebagai:

$$X^T X C = X^T Y$$

Dengan menggunakan definisi _error_ yang sama dengan sebelumnya:

$$error = \sum_{i=1}^n di^2 = \sum_{i=1}^n (y_i - f(x))^2$$

Lantas bagaimana caranya jika banyak sekali $n$ baris datanya?

Saya akan lakukan _tweaks_ seperti berikut sehingga $C$ bisa didapatkan dengan cara:

$$C = (X^T X)^{-1} X^T Y$$

Sama persis dengan kasus sebelumnya.

---

## Contoh Data

Mari kita uji dengan data sebagai berikut:

```{r,echo=FALSE,message=FALSE,warning=FALSE}
data %>% knitr::kable()

library(ggplot2)
data %>%
  ggplot(aes(x,y)) +
  geom_line() +
  theme_minimal()
```

dan saya akan membuat fungsi regresi polinm orde 3 berikut: $y = a_0 + a_1 x + a_2 x^2 + a_3 x^3$.

Pertama-tama kita akan buat matriks sebagai berikut:

```{r}
n = length(x)
x0 = rep(1,n)
X = cbind(x0,x1 = x,x2 = x^2,x3 = x^3)
t_X = t(X)
Y = y

# matriks X
X
```

Oke, kita akan cari nilai konstantanya sebagai berikut:

```{r}
solve(t_X %*% X) %*% t_X %*% Y
```

```{r,include=FALSE}
a_k = solve(t_X %*% X) %*% t_X %*% Y
a_k = round(a_k,3)
```

Maka kita dapatkan persamaan sebagai berikut:

y = `r a_k[1]` + (`r a_k[2]`) x + (`r a_k[3]`) x^2 + (`r a_k[4]` x^3)

Mari kita prediksi nilai $y$ dan kita hitung _error_-nya.

```{r,echo=FALSE}
data %>%
  mutate(prediksi_y = a_k[1] + a_k[2] * x + a_k[3] * x^2 + a_k[4] * x^3) %>%
  mutate(error = y - prediksi_y,
         error = round(error,3)) %>%
  knitr::kable()
```


---

## _What's Next?_

Sebagaimana yang telah saya sampaikan pada tulisan sebelumnya, metode matriks seperti ini akan memudahkan kita saat membuat model-model regresi (baik linear atau tidak) yang tidak umum. Saya akan tunjukkan contoh lainnya di tulisan berikutnya.

---

`if you find this article helpful, support this blog by clicking the ads.`
