---
title: Membandingkan Tinggi Dua Anak
output: github_document
---

```{r,include=FALSE}
rm(list=ls())

library(dplyr)
library(ggplot2)

ceisya = 114
ahnaf = 139

bungsu = ceisya
sulung = ahnaf
```

> ___Pa, kayaknya si bungsu paling tinggi di TK-nya deh...___

Begitu kata nyonya beberapa hari ini. Si bungsu saat ini masih sekolah di TK A. Jika dibandingkan dengan si sulung pada usia yang sama, ukuran baju si bungsu memang lebih besar dibanding kakaknya.

Saya selalu mengukur tinggi anak-anak secara berkala. Penasaran dengan perkataan nyonya, saya coba ukur tinggi keduanya tadi sore:

- Bungsu = `r bungsu` cm.
- Sulung = `r sulung` cm.

Yang menarik adalah laju pertumbuhan kedua anak tersebut. Setelah saya bandingkan dengan data historikal pengukuran tinggi badan berkala, saya mendapatkan informasi sebagai berikut:

- Bungsu: laju kenaikan tinggi badan `3 cm per 4 bulan`.
- Sulung: laju kenaikan tinggi badan `1 cm per 4 bulan`.

---

Sambil bercanda saya berkata kepada si sulung:

> ___Kak, dengan pertumbuhan segini, suatu saat nanti kamu disalip lho sama adek...___



```{r,include = FALSE}
laju_ceisya = 3
laju_ahnaf = 1

i = 0

while(ceisya < ahnaf){
  ceisya = ceisya + laju_ceisya
  ahnaf = ahnaf + laju_ahnaf
  i = i + 1
  print(ceisya)
  print(ahnaf)
}

print(i * 4 / 12)
``` 
