---
title: "Product Portofolio Management: Produk Mana Saja yang Harus Diberi Promo? Sebuah Cerita Optimasi di R"
output: 
  github_document:
    pandoc_args: --webtex
---

```{r setup, include=FALSE}
knitr::opts_chunk$set(echo = TRUE)
options(scipen = 99)
setwd("~/Documents/ikanx101/_posts/linear problem/post 2")
library(dplyr)
library(tictoc)
library(lpSolve)
library(readxl)

data = 
  read_excel("~/Documents/Data-Science-101/Competition/Tahap I/20201207 Product list.xlsx") %>%
  janitor::clean_names() %>% 
  mutate(id = c(1:length(cost_benefit)))
draft = 
  data %>% 
  filter(cost_benefit>0) %>% 
  select(id,product_code,cost_benefit,burn_3m)

hasil = data.frame(id = 0,
                   n = 0,
                   cost = 0,
                   profit = 0)

data_1 = 
  draft %>% 
  filter(burn_3m <= cost_benefit)
data_2 = 
  draft %>% 
  filter(burn_3m > cost_benefit)
data_3 = 
  data %>% 
  filter(cost_benefit <= 0)
```

## Prolog

Sudah beberapa bulan ini, saya dan beberapa teman-teman alumni Matematika sedang membentuk komunitas bersama dengan para mahasiswa Matematika ITB tingkat 2 dan 3. Tujuan kami alumni adalah untuk _grooming_ para mahasiswa agar `siap pakai` setelah lulus dalam bidang _data science_.

Dari kami alumni sendiri, bidang pekerjaannya cukup beragam. Ada yang dari FMCG, _retail_, _telco_, _banking_, sampai _start up market place_.

Salah satu keuntungan bagi saya dalam _sharing_ dan `mengajar` di komunitas ini adalah saya _gak_ harus menjelaskan secara detail kepada mereka. Kenapa?

> Mereka kan mahasiswa matematika. Justru secara _skill_ bisa jadi mereka lebih jago daripada saya dan teman-teman alumni lainnya.

Kami tinggal memoles di bagian _softskill_ dan membuka wawasan terhadap algoritma-algoritma dan teknik yang biasa dipakai di berbagai bidang industri.

---

## _Competition_

Beberapa waktu yang lalu, salah satu senior saya yang sekarang bekerja di salah satu _marketplace_ memberikan satu _dataset_ untuk dikompetisikan.

Kali ini kompetisinya bukan tentang _prediction_ atau _classification_! Justru harus diselesaikan dengan teknik yang kita sudah pelajari sejak SMA. Apa itu? [_Linear Programming_](https://ikanx101.com/blog/linear-r/).

Saya sudah menuliskan tentang aplikasi _linear programming_ di [tulisan sebelumnya](https://ikanx101.com/blog/linear-r/). Tapi kali ini teknik yang digunakan sedikit berbeda.

---

## _Problem Statement_

Ceritanya, senior saya memiliki data xx produk yang dijual di _marketplace_-nya. Produk-produk tersebut adalah produk yang memiliki [_price elasticity_](https://ikanx101.com/blog/blog-posting-regresi/) yang tinggi. 

Jadi, saat ada diskon potongan harga di produk tersebut, _sales qty_-nya akan meningkat.

> Semakin bagus jualan produk tersebut tentunya juga akan menambah profit dari _marketplace_ tersebut!

Diskon potongan harga bisa diberikan oleh si _seller_ atau dari pihak _marketplace_. Bisa saja dua-duanya (baik _seller_ dan _marketplace_) memberikan diskon terhadap produk tersebut.

> Coba deh diingat saat kita berbelanja di _marketplace_, apa kita pernah mendapatkan diskon potongan harga _double_? Potongan dari seller dan `kupon` yang diberikan _marketplace_.

Dia diberikan _budget_ sebesar `Rp 200.000.000` untuk melakukan promo. Kini dia harus memilih sebanyak-banyaknya produk yang bisa digelontorkan promo diskon. Tujuannya simpel: _gain the highest profit_ dari produk-produk pilihan tersebut.

Kompetisi: Produk apa saja yang harus dipilih?

## _Dataset_

Berikut adalah cuplikan _dataset_ yang digunakan:

```{r,echo=FALSE}
cat("10 Data Teratas")
data %>% 
  select(product_code,burn_3m,cost_benefit) %>% 
  rename(cost = burn_3m,
         expected_profit = cost_benefit) %>% 
  head(10) %>%  
  knitr::kable()
```

Ada tiga variabel yang digunakan, yakni:

1. `product_code`, yakni kode product yang listed di marketplace. Sebenarnya nama _brand_ dan deskripsi produk ada. Tapi saya _hide_ saja _yah_ __v(n_n)__.
1. `cost`, yakni biaya yang harus dikeluarkan untuk memberikan potongan diskon kepada pelanggan. Ini adalah variabel yang harus diperhatikan, karena apapun produk yang dipilih nanti, $\sum(cost_i) \leq Rp200jt$.
1. `expected_profit`, yakni profit yang diproyeksikan akan didapatkan _marketplace_ saat produk diberikan diskon. _Nah_, untuk menghitung berapa besar `expected_profit` per produk ada caranya tersendiri. Kelak, perhitungan ini akan dijadikan kompetisi tahap kedua.

---

# Solusi

Sebagaimana yang telah saya sampaikan di tulisan sebelumnya, kini saya akan selesaikan permasalahan ini dengan dua cara:

1. Cara probabilistik: Simulasi Monte Carlo, dan
1. Cara eksak: _Binary Linear Programming_.

Tapi sebelum saya masuk ke cara penyelesaian, saya akan lakukan pemilahan _dataset_ terlebih dahulu.

Total ada `7617` baris data TAPI tidak semua data akan saya gunakan. Saya hanya akan menggunakan produk-produk yang memiliki `expected_profit` `> 0`.

```{r,echo=FALSE,fig.align='center'}
cat("Framework Pemilahan Data")
nomnoml::nomnoml("
                 [All Data] -> [Profit > 0]
                 [All Data] -> [Profit <= 0]
                 
                 [Profit <= 0] -> [data_3]
                 
                 [Profit > 0] -> [Profit >= Cost]
                 [Profit > 0] -> [Profit < Cost]
                 
                 [Profit >= Cost] -> [data_1]
                 [Profit < Cost] -> [data_2]
                 ")
```

Setelah saya cek, ada tiga data yang saya dapatkan, yakni:

1. `data_1`, berisi `626` baris data.
1. `data_2`, berisi `1327` baris data.
1. `data_3`, berisi `5664` baris data. Saya tidak akan memilih _dataset_ ini karena bukan _profit_ yang didapatkan tapi malah rugi.

## data_1

Kalau saya hitung, saya dapatkan $\sum(expectedprofit_{data1}) = $ `r sum(data_1$cost_benefit)` dan $\sum(cost_{data1}) = $ `r sum(data_1$burn_3m)`.

Karena saya dapatkan total _cost_ masih di bawah `Rp 200 jt`, maka saya akan gunakan semua produk pada `data_1` ini.

## data_2

Sekarang saya tinggal memilih produk-produk apa saja yang harus dimasukkan dari _dataset_ ini. 

Formulasi matematika dari kondisi ini adalah:

### _Constraint Cost_

$$\sum(cost_{data2}) \leq 200.000.000 - \sum(cost_{data1})$$

$$\sum(cost_{data2}) \leq 109.557.151$$

Karena `data_2` memiliki `1327` baris produk, maka saya tulis sebagai berikut:

$$cost_1*x_1 + cost_2*x_2 + ... + cost_n*x_n + ... + cost_{1327}*x_{1327} \leq 109.557.151$$

Dengan nilai $x_1,x_2,...,x_n,x_{1327}$ berupa bilangan _binary_ `{0,1}`.

- `0` berarti produk tidak dipilih.
- `1` berarti produk dipilih.


### _Objective Function_

Tujuan saya adalah memaksimalkan `expected_profit`.

$$MAX (\sum(profit_{data2}))$$
Karena `data_2` memiliki `1327` baris produk, maka saya tulis sebagai berikut:

$$MAX (profit_1*x_1 + profit_2*x_2 + ... + profit_n*x_n + ... + profit_{1327}*x_{1327})$$
Dengan nilai $x_1,x_2,...,x_n,x_{1327}$ berupa bilangan _binary_ `{0,1}`.

- `0` berarti produk tidak dipilih.
- `1` berarti produk dipilih.

---

# Solusi

## Simulasi Monte Carlo

Ini adalah cara pertama yang terpikir oleh saya saat pertama kali mendapatkan _problem_ seperti ini. Saya tidak akan mencari solusinya secara _brute force_ (mencoba-coba semua kombinasi yang mungkin dari `1327` produk).

Kenapa?

> Secara algoritma memang mudah untuk membuat semua kombinasi yang mungkin. Tapi secara komputasi pasti melakukan ini butuh waktu yang lama.

Oleh karena itu, alih-alih mencoba semua kombinasi, saya hanya akan _generate a large finite of random numbers_ untuk melakukan simulasi kombinasi yang mungkin muncul dari `data_2` yang memenuhi _constraint cost_ dan _objective function_.

Biar _gak_ kelamaan, saya akan _set_ di `5000` iterasi saja. Berapa lama prosesnya? Berapa _max_ `expected profit` yang saya dapatkan?

```{r,echo=FALSE,fig.align='center'}
nomnoml::nomnoml("#direction: down,
                 [Langkah Kerja] -> [data_1]
                 [Langkah Kerja] -> [data_2]
                 
                 [data_1] -> [already optimized|set of products]
                 [data_2] -> [Monte Carlo|5000 iterations]
                 
                 [Monte Carlo] -> [output|set of products]
                 
                 [output] -> [FINAL set of products]
                 [already optimized] -> [FINAL set of products]
                 ")

tic("Proses iterasi memakan waktu selama: ")
wajib = 
  draft %>% 
  filter(burn_3m <= cost_benefit)

new_draft = draft %>% filter(!id %in% wajib$id)

for(i in 1:5000){
  n = sample(1327,1)
  set = sample(new_draft$id,n,replace = F)
  draft_n = 
    new_draft %>% 
    filter(id %in% set) %>% 
    summarise(cost = sum(burn_3m),
              profit = sum(cost_benefit))
  set = paste(sort(set),collapse = ";")
  hasil[i,] = c(set,n,draft_n$cost,draft_n$profit)
}

toc()

submit = 
  hasil %>% 
  mutate(cost = as.numeric(cost),
         profit = as.numeric(profit)) %>% 
  filter(cost <= 109557151) %>% 
  filter(profit == max(profit))

cat("FINAL FINDINGS: set of products")
submit %>% 
  select(-id) %>% 
  mutate(cost = cost + sum(data_1$burn_3m),
         profit = profit + sum(data_1$cost_benefit),
         n = as.numeric(n),
         n = n + 626) %>% 
  rename("Banyak produk" = n,
         "Total cost" = cost,
         "Total expected profit" = profit)
```
Tentunya dengan menambah banyaknya iterasi, saya menduga total `expected profit`-nya bisa lebih besar karena bisa jadi saya mendapatkan kombinasi produk yang lebih baik.

## _Binary Linear Programming_

Sekarang saya akan mencoba cara kedua, yakni dengan salah satu cabang _linear programming_. Kalau saya perhatikan kembali, jawaban dari persamaan _constraint cost_ dan _objective function_, yakni $(x_1,x_2,...,x_n,...,x_{1327})$ hanya memiliki jawaban biner `0` atau `1`.

Maka, saya akan gunakan _binary linear programming_ untuk mencari solusinya menggunakan `library(lpSolve)` di __R__.

```{r,echo=FALSE,fig.align='center'}
nomnoml::nomnoml("#direction: down,
                 [Langkah Kerja] -> [data_1]
                 [Langkah Kerja] -> [data_2]
                 
                 [data_1] -> [already optimized|set of products]
                 [data_2] -> [binary linear programming]
                 
                 [binary linear programming] -> [output|set of products]
                 
                 [output] -> [FINAL set of products]
                 [already optimized] -> [FINAL set of products]
                 ")

# Set coefficients of the objective function
f.obj <- new_draft$cost_benefit

# Set matrix corresponding to coefficients of constraints by rows
f.con <- matrix(c(new_draft$cost_benefit,
                  new_draft$burn_3m), 
                ncol = 1327, 
                byrow = TRUE)

# Set unequality/equality signs
f.dir <- c(">=",
           "<=")

# Set right hand side coefficients
f.rhs <- c(40000000,
           109557151)

tic("Proses solving memakan waktu selama: ")

# Variables final values
hasil = lp("max", f.obj, f.con, f.dir, f.rhs, int.vec = 1:n, all.bin = TRUE)$solution
new_draft$hasil = hasil
new_draft = 
  new_draft %>% 
  filter(hasil == 1)

toc()

all_ids = c(new_draft$id,wajib$id)

submit = draft %>% filter(id %in% all_ids)
cat("FINAL FINDINGS: set of products")
submit %>% summarise("Banyak produk" = n(),
                     "Total cost" = sum(burn_3m),
                     "Total expected profit" = sum(cost_benefit))
```

---

# _SUMMARY_

- Cara perhitungan eksak memberikan hasil yang lebih baik dan tinggi dibandingkan cara probabilistik pada kasus ini. Tapi jika tidak ada _constraint_ pada waktu komputasi, membuat algoritma Monte Carlo lebih mudah bagi saya.
- _Binary linear programming_ bisa digunakan untuk berbagai macam masalah _real_, seperti pemilihan portofolio saham, alokasi karyawan, dan sebagainya.