---
title: "xxx"
format:
  gfm:
    html-math-method: webtex
fig-dpi: 500
fig-width: 8
fig-height: 4.5
editor: source
execute:
  warning: false
  error: false
  echo: false
---

Pada 2024, saya melakukan _survey_ kepada 100 orang _target market_ __produk X__. Saya mendapatkan __35% dari responden tersebut *aware* dengan produk X__. Lalu pada 2025, saya melakukan _survey_ kembali kepada 100 orang _target market_ yang berbeda dengan tahun 2024. Saya mendapatkan __50% responden *aware* dengan produk X__.

> Bagaimana cara kita menjelaskan apakah peningkatan yang terjadi sudah baik atau tidak?

Sebagai _frequentist_, salah satu cara paling standar untuk menjawab pertanyaan ini adalah menggunakan __uji-2-proporsi__. Langkah-langkahnya masih sama, yakni:

1. Tentukan $H_0$ dan $H_1$.
    - $H_0: p_{2024} = p_{2025}$. Proporsi responden _aware_ pada 2024 __sama dengan__ proporsi di 2025.
    - $H_0: p_{2024} \neq p_{2025}$. Proporsi responden _aware_ pada 2024 __tidak sama dengan__ proporsi di 2025.
1. Hitung $p_{value}$ dan sandingkan dengan $\alpha = 0.05$.
1. Tolak $H_0$ jika $p_{value} < \alpha$.

```{r}
uji = prop.test(c(35,50),c(100,100))

uji
```

Oleh karena kita dapatkan $p_{value}=$ `r uji$p.value` dan nilainya lebih kecil daripada $\alpha$, maka __Tolak $H_0$__.

> Proporsi _aware_ pada 2025 __lebih besar signifikan__ dibanding 2024.

---


__Pertanyaan selanjutnya adalah: bagaimana jawaban seorang _Bayesian_?__

Alih-alih hanya mengatakan "50% lebih besar dari 35%", pendekatan Bayesian memungkinkan kita untuk menjawab pertanyaan yang jauh lebih kuat, yakni:

> **"Berdasarkan data yang saya miliki, seberapa yakin (dalam persen) saya bahwa persentase *awareness* pada tahun 2025 benar-benar lebih tinggi daripada tahun 2024?"**

Berikut adalah langkah-langkah untuk menjelaskannya menggunakan analisis Bayesian.

## Konsep Dasar

Pada _point of view_ seorang _Frequentist_, kita memiliki __poin estimasi__ sebesar __35% dan 50%__ dan kemudian menggunakan $p_{value}$ untuk melihat apakah perbedaan ini __signifikan secara statistik__ atau tidak.

Dalam statistik Bayesian, kita memperlakukan _awareness rate_ (misal saya notasikan sebagai $\theta$) sebagai sesuatu yang tidak pasti dan memiliki *distribusi probabilitas*. Data survey yang dimiliki (35 dari 100 dan 50 dari 100) digunakan untuk *memperbarui* keyakinan kita tentang $\theta$.

- Keyakinan awal kita disebut **Prior**.
- Keyakinan yang telah diperbarui setelah melihat data disebut **Posterior**.

Tujuan kita adalah membandingkan distribusi **Posterior** untuk $\theta_{2024}$ dengan distribusi **Posterior** untuk $\theta_{2025}$.

Kita bisa melakukan dua cara analisa:

1. Membuat __posterior 2024__ dan __posterior 2025__ __independen__, atau
1. Membuat __posterior 2025__ sebagai _sequential_ dari __posterior 2025__.

Saya akan melakukan analisa kedua karena saya meyakini ada hubungan antar tahun.

### Langkah 1: Menentukan Model (_Prior_ dan _Likelihood_)

Kita memodelkan jumlah orang yang *aware* sebagai data yang mengikuti distribusi Binomial, karena setiap responden adalah "sukses" (_aware_) atau "gagal" (tidak _aware_).

- **Likelihood 2024:** $P(\text{data}_{2024} | \theta_{2024}) \sim \text{Binomial}(n=100, k=35)$
- **Likelihood 2025:** $P(\text{data}_{2025} | \theta_{2025}) \sim \text{Binomial}(n=100, k=50)$

Untuk **Prior**, karena kita tidak memiliki informasi sebelumnya tentang *awareness rate* sebelum survei 2024, kita akan menggunakan __*prior yang tidak informatif*__. Pilihan standar untuk proporsi adalah $\text{Beta}(1, 1)$, yang pada dasarnya adalah distribusi _uniform_ yang menyatakan bahwa semua *awareness rate* dari 0% hingga 100% sama-sama mungkin terjadi *sebelum* kita melihat data.

### Langkah 2: Menghitung Distribusi _Posterior_

Dengan menggunakan *conjugate prior*, matematika Bayesian memberi tahu kita bahwa:

Jika _prior_ $\sim \text{Beta}(\alpha, \beta)$ dan _likelihood_ $\sim \text{Binomial}(n, k)$, maka _posterior_ $\sim \text{Beta}(\alpha + k, \beta + n - k)$.

**Untuk Tahun 2024:**

- Prior: $\text{Beta}(1, 1)$
- Data: $k_1 = 35$, $n_1 = 100$
*-**Posterior 2024:** $\text{Beta}(1 + 35, 1 + 100 - 35) = \textbf{Beta}(36, 66)$

Distribusi ini mewakili keyakinan kita tentang *awareness rate* 2024. Puncaknya ada di sekitar $\frac{36}{36+66} \approx 35.3\%$.

**Untuk Tahun 2025:**

- Prior: $\text{Beta}(36, 66)$
- Data: $k_2 = 50$, $n_2 = 100$
- **Posterior 2025:** $\text{Beta}(36 + 50, 66 + 100 - 50) = \textbf{Beta}(86, 116)$

Distribusi ini mewakili keyakinan kita tentang *true awareness rate* 2025. Puncaknya simetris tepat di $\frac{86}{66+50} \approx 74\%$.

### Langkah 3: Membandingkan Kedua Distribusi _Posterior_

Sekarang kita memiliki dua distribusi probabilitas yang _uncertain_:

- $\theta_{2024} \sim \text{Beta}(36, 66)$
- $\theta_{2025} \sim \text{Beta}(86, 116)$

Kita ingin tahu: **"Apa probabilitas $\theta_{2025} > \theta_{2024}$?"**

Cara termudah untuk menghitung ini adalah dengan simulasi Monte Carlo:

1.  Kita ambil ribuan (atau jutaan) sampel acak dari $\text{Beta}(36, 66)$ (mari kita sebut `sampel_2024`).
2.  Kita ambil jumlah sampel yang sama dari $\text{Beta}(86, 116)$ (mari kita sebut `sampel_2025`).
3.  Kita hitung berapa persen dari sampel tersebut di mana `sampel_2025 > sampel_2024`.

### Hasil dan Interpretasi

Berikut adalah skrip untuk melakukan simulasinya:

```{r}
#| echo: true
# Install package jika diperlukan
# install.packages(c("ggplot2", "dplyr", "bayesAB"))

rm(list=ls())

# Load libraries
library(ggplot2)
library(dplyr)
library(bayesAB)

# Data
n_2024 <- 100
aware_2024 <- 35
prop_2024 <- aware_2024/n_2024

n_2025 <- 100
aware_2025 <- 50
prop_2025 <- aware_2025/n_2025
```

```{r}
cat("Proporsi Awareness:\n")
cat("2024:", prop_2024, "(", aware_2024, "/", n_2024, ")\n")
cat("2025:", prop_2025, "(", aware_2025, "/", n_2025, ")\n")
```

```{r}
#| echo: true
# Prior non-informatif Beta(1,1)
alpha_prior <- 1
beta_prior <- 1

# Posterior distributions
alpha_2024 <- alpha_prior + aware_2024
beta_2024 <- beta_prior + (n_2024 - aware_2024)

alpha_2025 <- alpha_2024 + aware_2025
beta_2025 <- beta_2024 + (n_2025 - aware_2025)
```

```{r}
cat("\nPosterior Parameters:\n")
cat("2024: Beta(", alpha_2024, ",", beta_2024, ")\n")
cat("2025: Beta(", alpha_2025, ",", beta_2025, ")\n")
```

```{r}
#| echo: true
# Set seed untuk reproducibility
set.seed(123)

# Jumlah samples
n_samples <- 100000

# Sample dari posterior distributions
samples_2024 <- rbeta(n_samples, alpha_2024, beta_2024)
samples_2025 <- rbeta(n_samples, alpha_2025, beta_2025)

# Hitung perbedaan
difference <- samples_2025 - samples_2024

# Probabilitas peningkatan
prob_increase <- mean(samples_2025 > samples_2024)
prob_meaningful_5pct <- mean(difference > 0.05)
prob_meaningful_10pct <- mean(difference > 0.10)
```

Setelah menjalankan simulasi ini, Saya dapatkan hasil berikut ini:

```{r}
# Plot 1: Distribusi posterior untuk kedua tahun
curve(dbeta(x, alpha_2024, beta_2024), from = 0, to = 1, 
      col = "red", lwd = 2, main = "Posterior Distributions",
      xlab = "Proportion Aware", ylab = "Density")
curve(dbeta(x, alpha_2025, beta_2025), from = 0, to = 1, 
      col = "blue", lwd = 2, add = TRUE)
legend("topright", legend = c("2024", "2025"), 
       col = c("red", "blue"), lwd = 2)


cat("\nProbabilitas Bayesian:\n")
cat("P(2025 > 2024):", round(prob_increase, 4), "\n")
cat("P(Peningkatan > 5%):", round(prob_meaningful_5pct, 4), "\n")
cat("P(Peningkatan > 10%):", round(prob_meaningful_10pct, 4), "\n")
```

Berdasarkan simulasi, **probabilitas _awareness rate_ pada tahun 2025 selalu berada di atas _awareness rate_ tahun 2024** adalah sebesar __89%__, dengan rincian:

- Probabilitas kenaikan _awareness rate_ di atas 5% adalah sebesar __65%__.
- Probabilitas kenaikan _awareness rate_ di atas 10% adalah sebesar __32% - 33%__.

Ini adalah bukti yang **sangat kuat** sehingga kita bisa sangat yakin bahwa peningkatan yang terjadi bukanlah kebetulan melainkan cerminan dari peningkatan _awareness_ nyata di pasar.

Selanjutnya, kita bisa menghitung seberapa besar peningkatan _awareness_ pada tahun 2025 dengan melihat *distribusi perbedaan* ($\delta = \theta_{2025} - \theta_{2024}$). 

```{r}
# Plot 2: Distribusi perbedaan
hist(difference, breaks = 50, main = "Distribution of Difference",
     xlab = "p_2025 - p_2024", col = "lightblue", 
     xlim = c(-0.1, 0.3))
abline(v = 0, col = "red", lwd = 2)
abline(v = mean(difference), col = "darkgreen", lwd = 2)

# Summary statistics
diff_summary <- data.frame(
  Metric = c("Mean", "Median", "SD", "2.5%", "97.5%"),
  Value = c(
    mean(difference),
    median(difference),
    sd(difference),
    quantile(difference, 0.025),
    quantile(difference, 0.975)
  )
)

print(diff_summary)
```

_Expected value_ peningkatan _awareness rate_-nya adalah di sekitar __7%__.

---

# BAGAIMANA JIKA DATANYA _TRACKING_ TAHUNAN?

Kasus di atas adalh contoh jika saya hanya punya dua titik data saja. Bagaimana jika kasusnya adalah mirip dengan [tulisan saya sebelumnya ini](https://ikanx101.com/blog/bayes-loyal/)? Jika pada tulisan tersebut saya menyelesaikannya dengan regresi _Bayesian_, sekarang saya akan gunakan analisa _Bayesian sequential_ seperti di atas.

Misalkan saya punya data seperti ini:

```{r}
rm(list=ls())

# Load libraries
library(ggplot2)
library(dplyr)
library(tidyr)

# Data awareness tahun 2020-2025
awareness_data <- data.frame(
  year = 2020:2025,
  respondents = c(100, 100, 100, 100, 100, 100),  # n per tahun
  aware = c(20, 25, 28, 23, 35, 31)  # jumlah aware
)

awareness_data$proportion <- awareness_data$aware / awareness_data$respondents

awareness_data %>% knitr::kable()

awareness_data %>% 
  ggplot(aes(x = year,y = proportion)) +
  geom_line(group = 1,color = "darkgreen") +
  geom_point(color = "steelblue") +
  theme_minimal() +
  labs(title = "Tracking Awareness Rate Tahunan",
       subtitle = "Data Rekaan",
       x = "Tahun",
       y = "Awareness Rate")
```

Terlihat ada penurunan _awareness rate_ di tahun 2023 dan 2025. Bagaimana analisa _Bayesian_ terhadap perubahan angka _awareness rate_ ini? Bagaimana _Bayesian_ melihat penurunan ini?

Pertama-tama, saya akan menghitung _prior_ dan _posterior_ lalu saya sajikan dalam bentuk tabel berikut ini:

```{r}
# Sequential Bayesian updating dari 2020 ke 2025
sequential_update <- function(data) {
  n_years <- nrow(data)
  
  # Initialize arrays untuk menyimpan parameter
  alpha_prior <- numeric(n_years)
  beta_prior <- numeric(n_years)
  alpha_post <- numeric(n_years)
  beta_post <- numeric(n_years)
  
  # Prior awal (non-informatif)
  alpha_prior[1] <- 1
  beta_prior[1] <- 1
  
  # Loop melalui setiap tahun
  for(i in 1:n_years) {
    # Hitung posterior
    alpha_post[i] <- alpha_prior[i] + data$aware[i]
    beta_post[i] <- beta_prior[i] + (data$respondents[i] - data$aware[i])
    
    # Set prior untuk tahun berikutnya (kecuali tahun terakhir)
    if(i < n_years) {
      alpha_prior[i + 1] <- alpha_post[i]
      beta_prior[i + 1] <- beta_post[i]
    }
  }
  
  return(data.frame(
    year = data$year,
    aware = data$aware,
    respondents = data$respondents,
    proportion = data$proportion,
    alpha_prior = alpha_prior,
    beta_prior = beta_prior,
    alpha_post = alpha_post,
    beta_post = beta_post
  ))
}

# Jalankan sequential updating
results <- sequential_update(awareness_data)

results %>% knitr::kable()
```

Saya akan membuat _density plot_ dari tabel hasil perhitungan di atas. Berikut adalah hasilnya:

```{r}
# Visualisasi evolusi posterior
par(mfrow = c(2, 3))

for(i in 1:nrow(results)) {
  year <- results$year[i]
  alpha_prior <- results$alpha_prior[i]
  beta_prior <- results$beta_prior[i]
  alpha_post <- results$alpha_post[i]
  beta_post <- results$beta_post[i]
  
  curve(dbeta(x, alpha_post, beta_post), from = 0, to = 0.7,
        main = paste("Tahun", year),
        xlab = "Proportion Aware", ylab = "Density",
        col = "blue", lwd = 2)
  
  # Tambahkan prior jika bukan tahun pertama
  if(i > 1) {
    curve(dbeta(x, alpha_prior, beta_prior), from = 0, to = 0.7,
          col = "red", lwd = 2, lty = 2, add = TRUE)
    legend("topright", legend = c("Posterior", "Prior"), 
           col = c("blue", "red"), lwd = 2, lty = 1:2)
  } else {
    legend("topright", legend = "Posterior", col = "blue", lwd = 2)
  }
  
  # Tambahkan proporsi observasi
  abline(v = results$proportion[i], col = "green", lty = 2, lwd = 2)
}
```

Kita bisa lihat secara visual semua distribusi _posterior_ berada di sebelah kanan dari distribusi _prior_. Kita lihat pada grafik sebelumnya, ada penurunan di 2023 dan 2025, namun _posterior_-nya relatif masih sama atau lebih tinggi dibandingkan _prior_-nya.

> __Hal inilah yang membedakan *Bayesian* dengan *Frequentist*. Kita menggunakan _posterior_ tahun sebelumnya menjadi _prior_ pada tahun itu. Sehingga penurunan *awareness rate* yang terjadi pada tahun itu tidak serta merta menurunkan distribusi *posterior*.__

Kita __bisa melihat dan menghitung probabilitas terjadinya perubahan *awareness rate*__ (baik kenaikan atau penurunan). Sehingga kita bisa menentukan __apakah variasi yang terjadi sebenarnya masih berada di area yang *aman atau tidak*__.

Untuk itu, saya menggunakan __simulasi Monte Carlo__ dari informasi tabel sebelumnya. Berikut hasil perhitungannya:

```{r}
# Analisis perubahan sequential
analyze_yearly_changes <- function(results) {
  n_years <- nrow(results)
  changes <- data.frame(
    year_from = numeric(),
    year_to = numeric(),
    prob_increase = numeric(),
    mean_increase = numeric(),
    ci_lower = numeric(),
    ci_upper = numeric()
  )
  
  set.seed(123)
  n_samples <- 50000
  
  for(i in 1:(n_years-1)) {
    # Sample dari posterior tahun i dan i+1
    samples_i <- rbeta(n_samples, results$alpha_post[i], results$beta_post[i])
    samples_i1 <- rbeta(n_samples, results$alpha_post[i+1], results$beta_post[i+1])
    
    difference <- samples_i1 - samples_i
    
    changes <- rbind(changes, data.frame(
      year_from = results$year[i],
      year_to = results$year[i+1],
      prob_increase = mean(samples_i1 > samples_i),
      mean_increase = mean(difference),
      ci_lower = quantile(difference, 0.025),
      ci_upper = quantile(difference, 0.975)
    ))
  }
  
  return(changes)
}

yearly_changes <- analyze_yearly_changes(results)
row.names(yearly_changes) = NULL
yearly_changes %>% 
  knitr::kable()
```

Perhatikan tabel di atas dengan seksama. Ternyata hampir setiap tahun, _probability awareness rate increase_ selalu berada di atas __60%__ kecuali pada tahun 2022 ke 2023.

- Pada 2020 ke 2021, ada peluang __67%__ _awareness rate_ meningkat dengan _expected_ peningkatan sebesar __2.2%__.
- Pada 2021 ke 2022, ada peluang __68%__ _awareness rate_ meningkat dengan _expected_ peningkatan sebesar __1.7%__.
- Pada 2022 ke 2023, ada peluang __45%__ _awareness rate_ meningkat dengan _expected_ perubahan sebesar __-0.3%__.
    - Pada tahun 2022 ke 2023, kita bisa menyimpulkan bahwa _awareness rate_ stagnan (tidak berubah).
- Pada 2023 ke 2024, ada peluang __77%__ _awareness rate_ meningkat dengan _expected_ peningkatan sebesar __2.1%__.
    - Pada tahun 2023 ke 2024 terjadi peluang peningkatan _awareness rate_ yang besar.
- Pada 2024 ke 2025, ada peluang __61%__ _awareness rate_ meningkat dengan _expected_ peningkatan sebesar __0.8%__.
    - Pada tahun 2024 ke 2025, kita bisa menyimpulkan bahwa _awareness rate_ stagnan (tidak berubah).
    
Berikut jika saya tampilan dalam bentuk grafik:

```{r}
# Plot trend awareness
par(mfrow = c(1, 2))

# Plot 1: Trend point estimates dengan uncertainty
plot(results$year, results$proportion, type = "b", pch = 19, lwd = 2,
     main = "Trend Awareness 2020-2025",
     xlab = "Tahun", ylab = "Proportion Aware", 
     ylim = c(0, 0.6), col = "blue")

# Tambahkan interval kredibel 95%
for(i in 1:nrow(results)) {
  lower <- qbeta(0.025, results$alpha_post[i], results$beta_post[i])
  upper <- qbeta(0.975, results$alpha_post[i], results$beta_post[i])
  segments(results$year[i], lower, results$year[i], upper, col = "gray")
  points(results$year[i], lower, pch = "-", cex = 2, col = "gray")
  points(results$year[i], upper, pch = "-", cex = 2, col = "gray")
}

# Plot 2: Probabilitas peningkatan tahun ke tahun
plot(yearly_changes$year_to, yearly_changes$prob_increase, type = "b", 
     pch = 19, lwd = 2, col = "red",
     main = "Probabilitas Peningkatan vs Tahun Sebelumnya",
     xlab = "Tahun", ylab = "P(Peningkatan)",
     ylim = c(0, 1))
abline(h = 0.95, col = "green", lty = 2, lwd = 2)
abline(h = 0.5, col = "gray", lty = 2)
legend("topleft", legend = "95% Threshold", col = "green", lwd = 2, lty = 2)
```

Kita bisa melihat bahwa 2023 ke 2024, peningkatan _awareness rate_ yang terjadi berada di luar _credible interval_. Sedangkan penurunan pada 2023 dan 2025 masih masuk ke dalam _credible interval_.


Berikutnya saya akan lakukan analisa peningkatan _awareness rate_ secara kumulatif dari 2020 ke 2025.

```{r}
# Analisis peningkatan kumulatif dari 2020
analyze_cumulative_improvement <- function(results) {
  set.seed(123)
  n_samples <- 50000
  
  # Sample dari posterior 2020 dan 2025
  samples_2020 <- rbeta(n_samples, results$alpha_post[1], results$beta_post[1])
  samples_2025 <- rbeta(n_samples, results$alpha_post[6], results$beta_post[6])
  
  difference_5years <- samples_2025 - samples_2020
  relative_increase <- samples_2025 / samples_2020
  
  cat("=== IMPROVEMENT 2020-2025 ===\n")
  cat("Absolute Increase:\n")
  cat("Mean:", round(mean(difference_5years), 3), "\n")
  cat("95% CI: [", round(quantile(difference_5years, 0.025), 3), 
      ",", round(quantile(difference_5years, 0.975), 3), "]\n")
  cat("P(Increase > 0):", round(mean(difference_5years > 0), 4), "\n\n")
  
  cat("Relative Increase:\n")
  cat("Mean:", round(mean(relative_increase), 3), "x\n")
  cat("95% CI: [", round(quantile(relative_increase, 0.025), 3), 
      ",", round(quantile(relative_increase, 0.975), 3), "]x\n")
  
  # Probabilitas berbagai threshold
  thresholds <- c(0.10, 0.15, 0.20, 0.25)
  cat("\nProbabilitas Melebihi Threshold:\n")
  for(thresh in thresholds) {
    prob <- mean(difference_5years > thresh)
    cat(sprintf("P(Increase > %.2f): %.4f\n", thresh, prob))
  }
}

analyze_cumulative_improvement(results)
```

Kita bisa lihat bahwa _expected value_ untuk peningkatan _awareness rate_ 2020 ke 2025 sebesar __6.5%__ dengan peluang terjadi peningkatan sebesar __92.43%__.

_Expected value_ perubahan relatifnya sebesar __1.368 kali__. 

> Artinya rata-rata _awareness rate_ pada tahun 2025 adalah 1.368 kali dar _awareness rate_ 2020.

- Peluang peningkatan _awareness rate_ melebihi 10% adalah sebesar __21%__.
- Peluang peningkatan _awareness rate_ melebihi 15% adalah sebesar __1.9%__.
- Peluang peningkatan _awareness rate_ melebihi 20% ke atas adalah sebesar __0%__.
    - Artinya kecil kemungkinan _awareness rate_ 2020 - 2025 naik melebihi 20% ke atas.

## Bagaimana untuk _Forecast_ 2026?

Dengan menggunakan _posterior_ 2025 sebagai _prior_ 2026, saya bisa menghitung _expected value_ untuk _awareness rate_ di tahun 2026. Lalu apakah mungkin kita memberikan _target_ _awareness rate_ 2026 sebesar 50%?

Berikut analisanya:

```{r}
# Forecasting menggunakan sequential Bayesian
forecast_2026 <- function(results) {
  # Gunakan posterior 2025 sebagai prior 2026
  alpha_prior_2026 <- results$alpha_post[6]
  beta_prior_2026 <- results$beta_post[6]
  
  # Predictive distribution untuk 2026
  n_samples <- 50000
  predictive_2026 <- rbeta(n_samples, alpha_prior_2026, beta_prior_2026)
  
  cat("=== FORECAST 2026 ===\n")
  cat("Expected Awareness:", round(mean(predictive_2026), 3), "\n")
  cat("95% Predictive Interval: [", 
      round(quantile(predictive_2026, 0.025), 3), ",",
      round(quantile(predictive_2026, 0.975), 3), "]\n")
  
  # Probabilitas mencapai target
  targets <- c(0.1,0.25,0.3, 0.40, 0.5)
  cat("\nProbabilitas Mencapai Target 2026:\n")
  for(target in targets) {
    prob <- mean(predictive_2026 > target)
    cat(sprintf("P(Awareness > %.2f): %.4f\n", target, prob))
  }
  
  return(predictive_2026)
}

forecast_2026 <- forecast_2026(results)

# Plot forecast
hist(forecast_2026, breaks = 50, col = "lightblue",
     main = "Predictive Distribution Awareness 2026",
     xlab = "Proportion Aware", xlim = c(0.3, 0.7))
abline(v = mean(forecast_2026), col = "red", lwd = 2)
abline(v = 0.5, col = "blue", lwd = 2, lty = 2)
legend("topright", legend = c("Mean 2026", "Target 50%"), 
       col = c("red", "blue"), lwd = 2, lty = 1:2)

```

_Awareness rate_ pada 2026 diperkirakan sebesar __27.1%__ dengan _predictive interval_ antara __23.6% - 30.7%__.

- Peluang _awareness rate_ 2026 berada di atas 10% adalah 100%.
    - Artinya model sangat yakin bahwa _awareness rate_ pada 2026 minimal mencapai 10%.
- Peluang _awareness rate_ 2026 berada di atas 25% adalah 87%.
    - Artinya besar peluang _awareness rate_ 2026 berada di atas 25%.
- Peluang _awareness rate_ 2026 berada di atas 30% adalah 5%.
- Peluang _awareness rate_ 2026 berada di atas 40% adalah 0%.

> __Tidak mungkin _awareness rate_ 2026 mencapai 50%__.




