---
title: "Menangkap Kecemasan dan Kebingungan Netizen Seputar Diabetes"
format:
  gfm:
    html-math-method: webtex
fig-dpi: 500
fig-width: 8
fig-height: 4.5
editor: source
execute:
  warning: false
error: false
---

Tahun lalu, saya pernah menulis tentang [analisa teks pertanyaan-pertanyaan *netizen* seputar diabetes yang saya ambil dari situs alodokter](https://ikanx101.com/blog/wd-d/). Pagi ini saya terpikir untuk melakukan satu analisa psikologi publik terhadap diabetes secara sederhana.

Bagaimana caranya? Yakni dengan menilai semua pertanyaan yang saya ambil tersebut apakah termasuk ke dalam **bingung**, **cemas**, atau **optimis**. Untuk melakukan ini, saya akan menggunakan *AI agent* untuk menilai semua pertanyaan tersebut. Setelah itu dengan bantuan _AI agent_ lainnya saya akan buat strategi _health campaign_ dari informasi yang ada.

Bagaimana hasilnya?

## Penilaian Psikologi Publik

```{r}
#| include: false

rm(list=ls())

library(dplyr)
library(ggplot2)
library(tidyr)
library(janitor)
library(epoxy)

load("hasil.rda")

df_new = df %>% tabyl(psikologi)
```

dari __453 pertanyaan__ _netizen_, berikut adalah penilaian psikologisnya:

```{r}
#| echo: false

# Load function
source("donut_chart_function.R")

# Dengan customisasi
donut_plot <- create_donut_chart(
  data = df_new,
  title = "Distribusi Kondisi Psikologis Pertanyaan",
  subtitle = "Based: data web scrape ikanx101.com",
  colors = c("#E74C3C", "#3498DB"),
  show_labels = TRUE,
  label_size = 3.5
) +
  theme(legend.position = "none")
donut_plot
```

Kita dapatkan __59.2%__ pertanyaan _netizen_ bernada bingung dan sisanya bernada cemas. Menggunakan fitur _extraction_, saya akan coba gali _keywords_ dan alasan kecemasan atau kebingungan _netizen_. 

## Analisa Kecemasan

### Alasan dan _Keywords_ Kecemasan

```{epoxy}
{alasan_cemas}
```

### _Health Campaign_ dari Kecemasan

Dari informasi di atas, berikut adalah _health campaign_ yang bisa dilakukan:

```{epoxy}
{marketing_cemas}
```

## Analisa Kebingungan

### Alasan dan _Keywords_ Kebingungan

```{epoxy}
{alasan_bingung}
```
### _Health Campaign_ dari Kebingungan

Dari informasi di atas, berikut adalah _health campaign_ yang bisa dilakukan:

```{epoxy}
{marketing_bingung}
```

## _Remarks_

Bagaimana menurut kalian?

---
  
`if you find this article helpful, support this blog by clicking the ads.`
