---
title: "Shopee Code League 2021 Week I: Data Analytics Competition"
output: github_document
---

```{r setup, include=FALSE}
knitr::opts_chunk$set(echo = TRUE)
setwd("~/ikanx101.github.io/_posts/Soapy NDSC/Shopee Code League 2021/week 1")
rm(list=ls())
load("all.rda")
library(dplyr)
```

Kompetisi yang ditunggu-tunggu akhirnya sudah dimulai. __Shopee Code League 2021__ mempertandingkan `3` kategori lomba:

1. _Data Analytics_,
1. _Data Science_, dan
1. _Programming_.

Ketiga kategori tersebut akan dilombakan pada pekan yang berbeda-beda. Pada giliran pertama di pekan ini (__6 Maret 2021__), Shopee memberikan masalah _data analytics_.

> Bagaimana masalahnya?

# Masalah

_Customer service_ menjadi prioritas utama dan proses kritis bagi Shopee. Penting bagi Shopee untuk menyelesaikan setiap masalah _customer_ dalam waktu singkat dan tidak membuat _customer_ __bolak-balik__ menghubungi Shopee.

Shopee menginginkan agar _customer do less effort_ hingga masalahnya selesai. Oleh karena itu mereka menghitung suatu __KPI__ yang disebut _Repeat Contact Rate_ (__RCR__).

_Customer_ bisa menghubungi Shopee melalui berbagai layanan seperti _livechat_, email, telepon, dan lainnya. Setiap layanan tersebut akan secara otomatis membuat `ticket_id`. Masalah muncul saat _customer_ menggunakan berbagai layanan tersebut dengan informasi data diri berbeda-beda (email dan nomor telepon) untuk menyelesaikan masalah yang sama. Akibatnya muncul berbagai `ticket_id` padahal berasal dari _customer_ dan masalah yang sama.

Jadi, bagaimana caranya agar kita bisa mengidentifikasi dari `500.000` ribu baris `ticket_id`, mana saja `ticket_id` yang sama?

# _Dataset_ yang Digunakan

Jadi persoalan pada pekan ini relatif simpel menurut saya. Hanya membuat algoritma _matching_, bukan membuat model _machine learning_. Lantas bagaimana _dataset_ yang digunakan?

Shopee memberikan satu _file_ berformat `.json` berisi `500.000` `ticket_id`. Berikut adalah isi _file_-nya jika saya baca dengan `library(jsonlite)`.

```{r,echo=FALSE}
# Contoh 4 data teratas dari dataset
head(data,4)
```

Format `.json` menghasilkan struktur data berupa [_list_](https://ikanx101.com/blog/train-r-4/#struktur-data-di-r) di __R__.

Bagi saya, akan mudah mengerjakannya jika diubah dulu strukturnya menjadi _dataframe_. Hasilnya seperti ini:

```{r,echo=FALSE}
head(data_new,4) %>% knitr::kable()
```

Lantas bagaimana cara mengerjakannya?

# Hasil Perhitungan Saya

Ternyata algoritma yang saya buat cukup lama saat dirun. Wajar mengingat data yang digunakan sangat besar dan saya menggunakan cara yang __relatif panjang__ untuk menyelesaikannya.

Berikut adalah _sample_ dari jawaban saya:

```{r,echo=FALSE}
hasil_final %>% head(10)
```

# _Notes_

Buat teman-teman yang berminat kerja di _marketplace_, percayalah bahwa masalah yang diberikan ini bisa melatih kemampuan berpikir dan _problem solving_ Anda.

Saya dan tim tidak mengikuti kompetisi _data analytics_ karena hanya komit untuk ikut kompetisi pada pekan depan (_data science_).