---
title: "Shopee Code League 2021 Week I: Data Analytics Competition"
output: github_document
---

```{r setup, include=FALSE}
knitr::opts_chunk$set(echo = TRUE)
setwd("~/Documents/ikanx101/_posts/Soapy NDSC/Shopee Code League 2021/week 1")
rm(list=ls())
load("all.rda")
library(dplyr)
```

Kompetisi yang ditunggu-tunggu akhirnya sudah dimulai. __Shopee Code League 2021__ mempertandingkan `3` kategori lomba:

1. _Data Analytics_,
1. _Data Science_, dan
1. _Programming_.

Ketiga kategori tersebut akan dilombakan pada pekan yang berbeda-beda. Pada giliran pertama di pekan ini (__6 Maret 2021__), Shopee memberikan masalah _data analytics_.

> Bagaimana masalahnya?

# Masalah

_Customer service_ menjadi prioritas utama dan proses kritis bagi Shopee. Penting bagi Shopee untuk menyelesaikan setiap masalah _customer_ dalam waktu singkat dan tidak membuat _customer_ __bolak-balik__ menghubungi Shopee.

Shopee menginginkan agar _customer do less effort_ hingga masalahnya selesai. Oleh karena itu mereka menghitung suatu __KPI__ yang disebut _Repeat Contact Rate_ (__RCR__).

_Customer_ bisa menghubungi Shopee melalui berbagai layanan seperti _livechat_, email, telepon, dan lainnya. Setiap layanan tersebut akan secara otomatis membuat `ticket_id`. Masalah muncul saat _customer_ menggunakan berbagai layanan tersebut dengan informasi data diri berbeda-beda (email dan nomor telepon) untuk menyelesaikan masalah yang sama. Akibatnya muncul berbagai `ticket_id` padahal berasal dari _customer_ dan masalah yang sama.

Jadi, bagaimana caranya agar kita bisa mengidentifikasi dari `500.000` ribu baris `ticket_id`, mana saja `ticket_id` yang sama?

# Contoh Soal

Misalkan saya memiliki data _contact_ sebagai berikut:

```{r,echo=FALSE}
dummy = data.frame(
  ticket_id = c("A","B","C","D"),
  id = c(0,1,34567,78999),
  email = c("Jhon@gmail.com",NA,"wick@gmail.com","wick@gmail.com"),
  phone = c(NA,682211,682211,NA),
  order_id = c(1234,1234,NA,NA),
  contacts = c(5,2,4,3)
)
dummy %>% knitr::kable()
```

Jika kita perhatikan secara seksama, sebenarnya semua _ticket_ ini berasal dari satu _customer_ yang sama.

- _Ticket_ __A__ dan __B__ dihubungkan oleh `order id` yang sama.
- _Ticket_ __B__ dan __C__ dihubungkan oleh `phone` yang sama.
- _Ticket_ __C__ dan __D__ dihubungkan oleh `email` yang sama.

Oleh karena itu jika kita jumlahkan berapa banyak `contacts` yang terjadi di seluruh _tikets_, didapatkan untuk satu _customer_ ini melakukan total `14` _contacts_.

Format jawaban yang diinginkan oleh Shopee untuk setiap baris customer adalah berbentuk `ticket trace` per `id`. Sebagai contoh, untuk baris pertama (`id` = 0), jawabannya adalah: `0-1-34567-78999,14`.

# _Dataset_ yang Digunakan

Jadi persoalan pada pekan ini relatif simpel menurut saya. Hanya membuat algoritma _matching_, bukan membuat model _machine learning_. Lantas bagaimana _dataset_ yang digunakan?

Shopee memberikan satu _file_ berformat `.json` berisi `500.000` `ticket_id`. Berikut adalah isi _file_-nya jika saya baca dengan `library(jsonlite)`.

```{r,echo=FALSE}
# Contoh 4 data teratas dari dataset.
saved_data
```

Format `.json` menghasilkan struktur data berupa [_list_](https://ikanx101.com/blog/train-r-4/#struktur-data-di-r) di __R__.

Bagi saya, akan mudah mengerjakannya jika diubah dulu strukturnya menjadi _dataframe_. Hasilnya seperti ini:

```{r,echo=FALSE}
# Hasil transformasi list ke dataframe.
saved_data_new %>% knitr::kable()
```

Lantas bagaimana cara mengerjakannya?

# Cara Mengerjakan

Sebenarnya untuk mengerjakannya saya hanya perlu melakukan data _carpentry_ dengan prinsip `tidyverse` untuk melakukan _hierarchical filtering based on_: `email`, `phone` dan `order_id`.

Berbekal `dplyr` dan `stringr` saya membuat _function_ sebagai berikut:

```{r,message=FALSE,warning=FALSE}
library(dplyr)
library(stringr)
cek = function(i){
  email_find = data_new$email[i]
  n_email_find = str_length(email_find)
  if(n_email_find > 0){
    d_1 = data_new %>% filter(email == email_find)
  } else(d_1 = data.frame())
  
  phone_find = data_new$phone[i]
  n_phone_find = str_length(phone_find)
  if(n_phone_find > 0){
    d_2 = data_new %>% filter(phone == phone_find)
  } else(d_2 = data.frame())
  
  order_id_find = data_new$order_id[i]
  n_order_id_find = str_length(order_id_find)
  if(n_order_id_find > 0){
    d_3 = data_new %>% filter(order_id == order_id_find)
  } else(d_3 = data.frame())
  
  final = rbind(d_1,d_2)
  final = rbind(final,d_3)
  final$ticket_id = i-1
  
  final = 
    final %>% 
    distinct %>%
    arrange(id) %>% 
    group_by(ticket_id) %>% 
    summarise(p1 = paste(id,collapse = "-"),
              p2 = sum(contact)) %>% 
    ungroup() %>% 
    mutate(`ticket_trace/contact` = paste(p1,p2,sep = ",")) %>% 
    select(-p1,-p2)
  
  return(final)
}
```

`data_new` merupakan hasil transformasi bentuk _list_ ke _dataframe_ dari data soal yang diberikan.

# Hasil Perhitungan Saya

_Oh iya_, cara di atas hanya salah satu cara untuk menyelesaikan masalah ini. _Feel free_ jika teman-teman memiliki cara lain yang memiliki performa yang lebih baik (_runtime_ yang lebih cepat). 

Berikut adalah _sample_ dari jawaban saya:

```{r,echo=FALSE}
hasil_final %>% arrange(ticket_id) %>% knitr::kable()
```

# _Notes_

Buat teman-teman yang berminat kerja di _marketplace_, percayalah bahwa masalah yang diberikan ini bisa melatih kemampuan berpikir dan _problem solving_ Anda.

Saya dan tim tidak mengikuti kompetisi _data analytics_ karena hanya komit untuk ikut kompetisi pada pekan depan (_data science_). Apalagi di Sabtu siang yang syahdu kemarin, __Netflix__ begitu menggoda.