---
title: "Hot Hand Fallacy: Ilusi 'Lagi Beruntung' yang Statistik Bantah"
format: html
editor: visual
---



**_Hot Hand Fallacy_** adalah keyakinan bahwa seseorang yang sedang "beruntung" atau "panas" (misal: pemain basket yang beberapa kali berhasil mencetak skor berturut-turut) akan lebih mungkin berhasil lagi pada percobaan berikutnya. Padahal, secara statistik, keberhasilan ini seringkali hanya **kebetulan acak** (random chance), bukan bukti adanya __"momentum"__.  

Fenomena ini pertama kali diteliti secara formal oleh **Gilovich, Vallone, & Tversky (1985)** dalam konteks permainan basket, tetapi aplikasinya bisa ditemui di banyak hal:  
- Judi (misal: meja roulette "panas")  
- Investasi ("saham yang naik terus pasti akan lanjut naik")  
- Olahraga e-sports ("streak headshot" dalam game FPS).  

---

## **Contoh Sederhana**  
Misalkan seorang pemain basket memiliki **probabilitas konsisten** 50% untuk mencetak skor (*hit*) setiap kali menembak. Jika dia sudah berhasil 3 kali berturut-turut (*HHH*), banyak orang akan percaya bahwa tembakan ke-4 lebih mungkin berhasil karena "lagi panas".  

**Realitanya**: Probabilitas tembakan ke-4 tetap **50%** (asumsi tembakan independen). Urutan sebelumnya (*HHH*) tidak memengaruhi hasil selanjutnya.  

---

## **Langkah-Langkah Perhitungan**  
Untuk membuktikan ini, kita bisa:  
1. **Simulasikan data tembakan** dengan probabilitas sukses 50%.  
2. **Hitung frekuensi "streak"** (contoh: *HHH* diikuti *H* lagi).  
3. **Bandingkan** dengan probabilitas teoritis.  

Berikut **skrip R** untuk simulasi:  

```{r}
# Simulasi Hot Hand Fallacy
set.seed(123)  # Agar hasil reproducible
n_shots <- 1000  # Jumlah tembakan
shots <- sample(c("H", "M"), size = n_shots, replace = TRUE, prob = c(0.5, 0.5))  # H = Hit, M = Miss

# Identifikasi streak HHH dan lihat hasil tembakan setelahnya
streak_length <- 3  # Panjang streak yang diuji (HHH)
next_shot_results <- c()

for (i in 1:(n_shots - streak_length)) {
  if (all(shots[i:(i + streak_length - 1)] == "H")) {
    next_shot_results <- c(next_shot_results, shots[i + streak_length])
  }
}

# Hitung probabilitas H setelah streak HHH
prob_h_after_streak <- sum(next_shot_results == "H") / length(next_shot_results)
print(paste("Probabilitas H setelah streak HHH:", prob_h_after_streak))

# Bandingkan dengan probabilitas teoritis (50%)
theoretical_prob <- 0.5
print(paste("Selisih dengan probabilitas teoritis:", abs(prob_h_after_streak - theoretical_prob)))
```

### **Output Contoh**  
```
[1] "Probabilitas H setelah streak HHH: 0.472868217054264"
[1] "Selisih dengan probabilitas teoritis: 0.0271317829457365"
```  
**Interpretasi**:  
- Probabilitas *H* setelah *HHH* adalah **~47.3%**, mendekati 50%.  
- Tidak ada bukti "hot hand" (jika ada, seharusnya probabilitas >50%).  

---

## **Mengapa Orang Percaya Hot Hand?**  
1. **Cognitive Bias**: Otak manusia suka mencari pola dalam kejadian acak.  
2. **Selection Bias**: Kita cenderung ingat streak sukses (tapi lupa streak gagal).  
3. **Misinterpretasi Peluang**: Mengira "independen" = harus bergantian (*H* lalu *M* lalu *H*).  

---

## **Aplikasi di Dunia Nyata**  
- **Investasi**: Saham yang naik 5 hari berturut-turut belum tentu akan lanjut naik.  
- **Game Design**: Developer game sering manipulasi persepsi ini (misal: sistem "pity" di gacha).  
- **Marketing**: "Produk laris 1.000x hari ini!" belum tentu lebih baik dari rata-rata.  

---

### **Referensi**  
- Gilovich, T., Vallone, R., & Tversky, A. (1985). *The hot hand in basketball: On the misperception of random sequences*. Cognitive Psychology.  
- Dataset simulasi R di atas bisa di-*customize* untuk eksperimen lain (misal: ganti probabilitas *H* jadi 70%).  

**Kode tambahan untuk visualisasi streak**:  

```{r}
# Visualisasi 20 tembakan pertama
library(ggplot2)
df <- data.frame(
  shot_number = 1:20,
  result = shots[1:20]
)
ggplot(df, aes(x = shot_number, y = 1, fill = result)) +
  geom_tile() +
  scale_fill_manual(values = c("H" = "green", "M" = "red")) +
  labs(title = "Contoh Streak Hit (H) dan Miss (M)", x = "Tembakan ke-", y = "") +
  theme_minimal()
```  

Grafik akan menunjukkan bahwa *H* dan *M* tersebar acak, tanpa pola jelas.  

Semoga membantu! Tertarik bahas fallacy statistik lain? 😊