---
title: "Membahas Frequent Collaborators dari Christopher Nolan"
format: 
  gfm:
    html-math-method: webtex
editor: source
execute:
  echo: false
  warning: false
  error: false
---

Semalam, saya tidak sengaja melihat video yang dibuat oleh seorang Youtuber luar negeri yang menggabungkan adegan perkelahian di bandara dari film [TENET](https://en.wikipedia.org/wiki/Tenet_(film)) karya [Christopher Nolan](https://en.wikipedia.org/wiki/Christopher_Nolan). Menurut saya, film ini adalah salah satu _masterpiece_ karya Nolan. Seandainya tidak terjadi pandemi, saya rasa film ini akan menjadi _major success_.

Setidaknya sudah ada dua belas film yang disutradai oleh Chris Nolan, yakni:

1. **Following** (1998) - Debut film fitur.
2. **Memento** (2000) - Film yang membuatnya dikenal internasional.
3. **The Dark Knight Trilogy** (2005-2012) 
    - Batman Begins, 
    - The Dark Knight, 
    - The Dark Knight Rises.
4. **The Prestige** (2006).
5. **Inception** (2010).
6. **Interstellar** (2014).
7. **Dunkirk** (2017).
8. **Tenet** (2020).
9. **Oppenheimer** (2023) - Film yang memenangkan Academy Award untuk Best Picture dan Best Director

Saya sendiri __mulai membiasakan diri untuk menonton__ filmnya Chris Nolan setelah menonton __Batman Begins__. Hanya __Memento__ dan __Following__ yang belum saya tonton sampai saat ini.

"Kecintaan" saya dengan film Chris Nolan didasari oleh beberapa alasan sederhana:

- Gaya narasi yang non-linear. Hampir semua filmnya memiliki alur yang maju-mundur (apalagi TENET yang luar biasa maju mundurnya _hehe_).
- Chris Nolan lebih menyukai _practical effect_ dibandingkan CGI. Coba perhatikan berbagai _scenes_ gila di _Dark Knight Trilogy_ yang hanya bermodalkan _practical effect_. Coba perhatikan lagi _Interstellar_ yang juga hanya menggunakan _practical effect_!
- Keberadaan _plot twist_ dalam filmnya yang seringkali membuat penonton menjadi saling debat tentang bagaimana film itu dilihat. Bahkan hampir semua _film_ memiliki _ending_ yang membuat para penonton berteori sendiri.

Ada satu hal yang lain yang membuat film Chris Nolan unik, yakni pemilihan _cast_. Pada film terbarunya nanti (berjudul __The Odyssey__), Chris Nolan tetap bekerja sama dengan beberapa aktor/aktris yang sudah biasa muncul dalam setiap filmnya.

> Saya bisa menyebutnya sebagai _frequent collaborator_.

Karena penasaran siapa saja _frequent collaborator_, maka saya mengambil semua nama _cast_ dalam semua film Chris Nolan dari berbagai halaman Wikipedia dan melakukan analisa sederhana.


```{r}
#| include: false
rm(list=ls())

library(dplyr)
library(ggplot2)
library(tidyr)

load("info.rda")
```

## _Frequent Collaborator_

Saya dapatkan setidaknya ada 176 orang aktor/aktris yang pernah bekerja bersama Chris Nolan. Saya akan hitung _frequent collaborator_-nya sebagai berikut:

```{r}
freq_actor %>% 
  arrange(desc(n)) %>% 
  filter(n > 2) %>% 
  ggplot(aes(x = reorder(actor,n),y = n)) +
  geom_col(color = "black",fill = "steelblue") +
  coord_flip() +
  labs(y = "Banyaknya film",
       x = "Nama aktor/aktris",
       title = "Frequent Collaborator Film Chris Nolan",
       subtitle = "Aktor/Aktris yang pernah min 3 kali bekerja sama\nSumber data: wikipedia.org",
       caption = "Scraped, Pre-processed, and Analyze using R\nikanx101.com")
```

Kita bisa menebak dari awal bahwa Michael Caine adalah satu-satunya aktor yang pernah bekerja sama sebanyak 8 film. Kemudian diikuti oleh Cillian Murphy, Christian Bales, dan Gary Oldman.

Jika saya filter berdasarkan aktor/aktris yang pernah bermain minimal 2 kali, saya bisa melihat kolaborasinya sebagai berikut:

```{r}
nama_sel = 
  freq_actor %>% 
  filter(n >= 2) %>% 
  pull(actor)

frequent_collaborator %>% 
  filter(actor %in% nama_sel) %>% 
  reshape2::melt(id.vars = "actor") %>% 
  # mutate(value = ifelse(value == 0,NA,value)) %>% 
  mutate(value = as.factor(value)) %>% 
  ggplot(aes(y = actor,x = variable,fill = value)) +
  geom_tile(color = "black") +
  scale_fill_manual(values = c("white","steelblue")) +
  theme_minimal() +
  theme(axis.text.x = element_text(angle = 90),
        legend.position = "none") +
  labs(x = "Nama Film",
       y = "Nama Aktor/Aktris")
```

## _Frequent Collaborator_ yang Lain

Ada satu tambahan terkait _frequent collaborator_ Chris Nolan. Ternyata tidak hanya aktor/aktris saja, saya bisa melihat bahwa ada beberapa nama lain yang menjadi _frequent collaborator_ seperti:

1. Hans Zimmer. Dimulai dari _The Dark Knight Trilogy_ hingga _Inception_, _Interstellar_ dan _Dunkirk_. Musik yang paling berpengaruh menurut saya adalah saat _docking scene_ di _Interstellar_.
1. Hoyte Van Hoytema. Ia adalah sinematografer yang membuat tampilan film-film Chris Nolan terasa megah dan mewah. Film kolaborasinya adalah: _Interstellar_, _Dunkirk_, _Tenet_, dan _Oppenheimer_. Coba lihat lagi bagaimana ada perbedaan _scene_ __hitam putih dan warna__ dalam film _Oppenheimer_.
1. Emma Thomas. Ia adalah sitri dari Chris Nolan. Kerjasama antara keduanya adalah Emma selau menjadi produser daris etiap film Chris Nolan. Keduanya mendirikan [__Syncopy Inc__](https://en.wikipedia.org/wiki/Syncopy_Inc.).
1. Jonathan Nolan. Ia adalah saudara dari Chris Nolan. _Role_-nya adalah sebagai penulis skenario film. Kita bisa melihat kualitas skrip skenarionya dari film-film tersebut.


## Apa Implikasi _Frequent Collaborator_?

_Frequent collaborators_ ini membentuk _brain trust_ kreatif bagi Chris Nolan sehingga memungkinkannya untuk mengeksekusi visinya yang kompleks sambil mempertahankan kualitas dan konsistensi di semua filmnya.

Bagi saya pribadi, bekerja dengan _frequent collabolators_ lebih menyenangkan dibandingkan membentuk tim baru di setiap _data science project_ di kantor. Betul bahwa klien berganti-ganti tapi siapa saja yang berada dalam tim saya biasanya si dia-dia saja.

---
  
`if you find this article helpful, support this blog by clicking the ads.`








