---
title: "Mengubah Grafik ggplot2 Menjadi Bentuk Tiga Dimensi"
output: github_document
---

```{r setup, include=FALSE}
knitr::opts_chunk$set(echo = TRUE)

rm(list=ls())
options("cores"=7)
```

> Salah satu kelebihan __R__ dibanding _Python_ adalah keberadaan _library_ visualisasi data seperti `ggplot2` dan `plotly`. 

Setidaknya itu adalah komentar dari beberapa rekan saya pengguna `Python`.

_Jujurly_, saya sangat menyukai keluwesan `ggplot2` untuk membuat _plot_ atau grafik. Saya pernah menuliskan bagaimana `ggplot2` bisa digunakan untuk menggambar [fungsi matematika](https://ikanx101.com/blog/lukis-fx/) dan [graf matematika](https://ikanx101.com/blog/ggplot-graf/).

Pada tulisan saya tentang [_geomarketing_ lalu](https://ikanx101.com/blog/geomkt-bks/), seorang pembaca memberukan komentar:

> _Tulisannya bagus tapi grafiknya kalau dibuat oleh orang desain, pasti lebih bagus._

Bukan untuk _self defense_, tapi memang grafik tersebut saya buat sangat sederhana karena saya lebih fokus untuk membangun algoritma _geomarketing_-nya.

_Nah_, pada tulisan kali ini saya akan membuat grafik `ggplot2` lebih "cantik" lagi dengan membuatnya menjadi grafik tiga dimensi dengan bantuan `library(rayshader)`.

Sebagai contoh, saya akan membuat grafik dari data `mtcars` sebagai berikut:

```{r,message=FALSE,warning=FALSE,fig.align='center',fig.retina=4}
library(dplyr)
library(ggplot2)
library(rayshader)

mtplot = 
  mtcars %>% 
  ggplot() + 
  geom_point(aes(x    = hp,
                 y    = qsec,
                color = am)) + 
  labs(title    = "HP vs QSEC",
       subtitle = "Data mtcars",
       caption  = "Dibuat dengan R\nikanx101.com")

mtplot
```

Saya akan buat _shading_ cahaya sebagai berikut:

```{r,message=FALSE,warning=FALSE,fig.align='center',fig.retina=4}
plot_gg(mtplot, 
        width    = 5,
        sunangle = 225, 
        preview  = TRUE)
```


Sekarang saya akan ubah sudut rotasinya:

```{r,message=FALSE,warning=FALSE,fig.align='center',fig.retina=4}
plot_gg(mtplot, 
        width     = 5, 
        multicore = TRUE, 
        sunangle  = 225,
        zoom      = 0.8, 
        phi       = 45, 
        theta     = 45)
render_snapshot()
```


---

Bagaimana? Menarik kan?

`if you find this article helpful, support this blog by clicking the ads.`

