---
title: "Membuat Algoritma Rekomendasi dari Nol"
format:
  gfm:
    html-math-method: webtex
fig-dpi: 500
fig-width: 8
fig-height: 4.5
editor: source
execute:
  warning: false
  error: false
  echo: false
---

Semalam, saya dan istri bercerita bahwa di salah satu *boarding school* yang kami incar untuk si Sulung memberikan Macbook kepada para siswanya sebagai *daily driver* di sekolah. Karena penasaran dengan harganya, saya coba *Googling* terkait Macbook.

> Tiba-tiba pagi ini, iklan-iklan yang muncul di *gadget* saya dipenuhi bukan hanya iklan Macbook, tapi juga aksesoris iPad (kebetulan saya juga pengguna iPad).

Saya rasa rekan-rekan semua pasti pernah mengalami saat membeli *charger* HP, lalu tiba-tiba kalian malah membeli juga *casing*, kabel data, dan *powerbank*? Atau saat kalian membuka Netflix untuk nonton satu *film*, tapi berakhir *marathon* tiga *film* atau *series* karena rekomendasi berikutnya selalu tepat sasaran?

Di dunia digital dimana data bisa ditambang dari *user* secara tak disadari, rekomendasi-rekomendasi itu bukan kebetulan belaka. Di balik setiap rekomendasi itu ada algoritma yang bekerja dan algoritma itu jauh lebih sederhana dari yang kita bayangkan.

Tidak ada sihir, tidak ada AI yang "membaca pikiran". Fondasinya hanyalah satu premis sederhana, yakni:

> *Orang yang berperilaku serupa di masa lalu cenderung menyukai hal yang serupa di masa depan. Lalu produk yang sering dibeli bersama-sama kemungkinan besar saling melengkapi.*

Di tulisan ini, saya akan membangun sistem rekomendasi dari nol menggunakan **R** tanpa *library* khusus yang menyembunyikan mekanismenya. Kita akan mencoba memahami cara kerja sistem rekomendasi melalui dua pendekatan utama:

-   *User-Based Collaborative Filtering* dan
-   *Item-Based Collaborative Filtering*.

Kemudian saya akan coba bandingkan keduanya.

Studi kasusnya: data transaksi toko *online* FMCG **fiktif** untuk produk-produk seperti minuman, *snack*, dan produk perawatan diri. Tentunya pendekatan ini bisa langsung diaplikasikan ke konteks *e-commerce* atau *modern trade*. Oke, saya mulai ya.

------------------------------------------------------------------------

# Beberapa Pendekatan Sistem Rekomendasi

Sebelum masuk ke algoritma, saya akan coba paparkan terlebih dahulu 2 + 1 pendekatan yang bisa digunakan untuk membangun sistem rekomendasi:

| Pendekatan | Ide Dasar | Contoh Penggunaan |
|----|----|----|
| Content-Based Filtering | Rekomendasikan produk yang mirip dengan yang sudah dibeli/disukai user, berdasarkan **atribut** produk | **Spotify** merekomendasikan lagu dengan *genre* dan tempo serupa |
| Collaborative Filtering | Rekomendasikan berdasarkan kesamaan **perilaku** antar user atau antar item | **Netflix**: *"User seperti kamu juga menonton film ini"* |
| Hybrid | Gabungan antara **konten** dan **perilaku** | Amazon |


Di tulisan ini saya hanya fokus ke _Collaborative Filtering_ karena lebih bergantung pada data transaksi yang biasanya sudah tersedia dan tidak butuh deskripsi atribut produk yang lengkap. _Collaborative Filtering_ sendiri punya dua variasi:

- _User-Based CF_: Cari _user_ yang mirip dengan target _user_, lalu rekomendasikan apa yang mereka beli tapi _target user_ belum beli.
- _Item-Based CF_: Cari _item_ yang sering dibeli bersama dengan _item_ yang sudah dibeli _target user_, lalu rekomendasikan _item_ tersebut.

## Mana yang Lebih Baik?

_Item-Based CF_ umumnya lebih stabil dan lebih mudah di-_upscale_ di dunia nyata karena hubungan antar produk lebih konsisten dibanding preferensi antar _user_. __Netflix__ sendiri beralih dari _User-Based_ ke _Item-Based_ di awal 2000-an karena alasan ini. Tapi keduanya tetap relevan dan kita akan buat algoritma keduanya.


## Matematika di Balik Sistem Rekomendasi

Di beberapa kesempatan, saat saya kembali ke kampus untuk _sharing_ kepada mahasiswa, saya sering bilang bahwa:

> __Dunia ini dijalankan melalui aljabar__.

Salah satu aplikasi aljabar yang nyata adalah sistem rekomendasi yang menggunakan prinsip matriks dalam aljabar.

Semua _Collaborative Filtering_ bekerja di atas satu struktur data yang disebut _User-Item Matrix_. Baris menandakan _user_, Kolom menandakan _item_ atau produk, dan Nilai menandakan _rating_ dari produk tersebut atau jumlah pembelian.

Coba lihat contoh ilustrasi matriks berikut ini:

```
           Teh Botol   Indomie   Oreo   Pocari   Pringles 
  Andi          3          1        0       2         0 
  Budi          0          2        3       0         2 
  Citra         2          0        1       3         0 
  Dewi          0          3        2       0         3
```

Angka 0 berarti belum pernah beli (atau _rating_ tidak diketahui). Ini disebut _sparse matrix_ karena mayoritas nilainya 0. Pada kondisi _real_ di _e-commerce_, seorang _user_ mungkin hanya pernah beli 0.1% dari __semua produk yang tersedia__.

Beberapa tahun yang lalu, saya sempat menuliskan tentang [kemiripan sepasang data](https://ikanx101.com/blog/jarak-simmilarity/). Salah satu metode untuk mengukur kemiripan adalah menggunakan [_cosine simmilarity_](https://ikanx101.com/blog/phone-book/). Kunci dari _Collaborative Filtering_ adalah mengukur __seberapa mirip dua *user* atau dua *item*__ menggunakan _cosine simmilarity_.

Secara teknis, saya memperlakukan histori pembelian setiap _user_ sebagai sebuah _vektor_ di ruang N-dimensi (N = jumlah produk). Dua _users_ disebut __mirip__ kalau vektor mereka menunjuk ke arah yang sama (maksudnya adalah mereka beli produk yang sama dalam proporsi yang serupa).

## _Lift_ dan _Support_: Cara Alternatif untuk _Item-Based CF_

Untuk _Item-Based CF_, ada metode yang lebih populer yang bisa digunakan, yakni: ___association rules___ (_Market Basket Analysis_). Dua _metrics_ penting yang bisa didapatkan dari analisa ini adalah:

- `Support(A → B)`, artinya P(A dan B dibeli bersama). Jumlah transaksi yang berisi A dan B per total transaksi. __Seberapa sering keduanya (A dan B) muncul bersamaan__.
- `Lift(A → B) = P(A dan B) / (P(A) × P(B))`. Nilai `lift > 1` berarti produk A dan B lebih sering ditemui bersama dari yang diharapkan secara acak (ada asosiasi positif yang nyata). Begitu pula sebaliknya, `lift < 1` berarti produk A dan B jarang ditemui bersama.


---

# Memulai Simulasi

## Membuat Katalog Produk

Pertama-tama, saya akan membuat katalog produk berisi:

```{r}
# ── Package ──────────────────────────────────────────────────────
# install.packages(c('dplyr','tidyr','ggplot2','scales',
#                    'reshape2','stringr','patchwork',
#                    'RColorBrewer'))

rm(list=ls())

library(dplyr)
library(tidyr)
library(ggplot2)
library(scales)
library(reshape2)
library(stringr)
library(patchwork)
library(RColorBrewer)

set.seed(101)
```

```{r}
# ── Katalog produk: 30 item FMCG ────────────────────────────────
katalog <- data.frame(
  item_id   = 1:30,
  nama_item = c(
    # Minuman (10)
    'Teh Botol 500ml', 'Aqua 600ml', 'Pocari Sweat',
    'Sprite 390ml', 'Kopi Kapal Api', 'Energen Coklat',
    'Ultra Milk Coklat', 'Yakult 5pcs', 'Good Day RTD',
    'Milo RTD',
    # Snack (10)
    'Indomie Goreng', 'Oreo Original', 'Pringles Original',
    'Chitato Sapi Panggang', 'Roma Marie', 'Khong Guan Assorted',
    'Choki-Choki', 'Beng-Beng', 'Richoco', 'Tango Wafer',
    # Perawatan Diri (10)
    'Lifebuoy Sabun', 'Pepsodent 190gr', 'Sunsilk Shampoo',
    'Rexona Deodorant', 'Vaseline Lotion', 'Softex 10pcs',
    'Tisu Paseo 200lbr', 'Baygon Semprot', 'Deterjen Attack',
    'Pembalut Charm'
  ),
  kategori = c(
    rep('Minuman', 10),
    rep('Snack', 10),
    rep('Perawatan Diri', 10)
  ),
  harga = c(
    # Harga minuman
    5500,3000,8500,5000,2500,6500,5000,12000,7000,7000,
    # Harga snack
    3500,8500,25000,15000,8000,35000,1000,3000,2000,9000,
    # Harga perawatan diri
    5000,12000,18000,15000,20000,18000,12000,35000,18000,22000
  )
)

cat('Jumlah produk dalam katalog:', nrow(katalog), '\n')
print(katalog %>% count(kategori))
```

Ini sampel katalog produknya:

```{r}
id_sample = sample(30,4) %>% sort()
katalog[id_sample,]
```

## Membuat Simulasi Transaksi

Selanjutnya saya akan membuat 500 orang _users_ dengan masing-masing 5-20 transaksi. Agar realistis, saya akan tanamkan polas asosiasi secara eksplisit pada algoritma simulasinya. Misalkan: _"Indomie sering dibeli bersamaan degan Teh Botol atau sabun sering dibeli bersamaan dengan shampoo"_.


```{r}
# ── Definisikan pasangan produk yang sering dibeli bersama ───────
# Ini adalah 'ground truth' yang ingin kita temukan kembali
asosiasi_true <- list(
  c(1, 2),   # Teh Botol + Aqua (minuman sering combo)
  c(1, 11),  # Teh Botol + Indomie (warung classics)
  c(11, 1),  # Indomie + Teh Botol
  c(11, 12), # Indomie + Oreo
  c(12, 13), # Oreo + Pringles (snack combo)
  c(21, 22), # Sabun + Odol
  c(21, 23), # Sabun + Shampoo
  c(22, 23), # Odol + Shampoo (trio mandi)
  c(26, 27), # Softex + Tisu
  c(7, 6),   # Ultra Milk + Energen (sarapan combo)
  c(4, 14),  # Sprite + Chitato (snacking combo)
  c(8, 9)    # Yakult + Good Day (convenience store duo)
)

# ── Fungsi buat satu transaksi user ──────────────────────────────
buat_transaksi <- function(user_id, n_transaksi) {
  lapply(1:n_transaksi, function(t_id) {
    # Setiap transaksi punya 1-6 item
    n_item <- sample(1:6, 1, prob = c(0.25,0.30,0.20,0.12,0.08,0.05))

    # Item pertama dipilih acak (berbobot — item populer lebih sering)
    popularitas <- c(rep(3,10), rep(2,10), rep(1,10)) # Minuman > Snack > Lain
    item_pertama <- sample(1:30, 1, prob = popularitas / sum(popularitas))
    items <- item_pertama

    # Item berikutnya: ikut pola asosiasi atau acak
    for (i in 2:n_item) {
      # Cari apakah ada asosiasi dari item yang sudah ada
      kandidat_asosiasi <- unlist(lapply(asosiasi_true, function(a) {
        if (a[1] %in% items && !(a[2] %in% items)) return(a[2])
        NULL
      }))

      if (length(kandidat_asosiasi) > 0 && runif(1) < 0.65) {
        # 65%: pilih item dari asosiasi
        item_baru <- sample(kandidat_asosiasi, 1)
      } else {
        # 35%: pilih acak (untuk noise)
        sisa <- setdiff(1:30, items)
        item_baru <- sample(sisa, 1)
      }
      items <- c(items, item_baru)
    }

    data.frame(
      user_id      = user_id,
      transaksi_id = paste0('T', str_pad(user_id, 4,'left','0'),
                            '_', str_pad(t_id, 2,'left','0')),
      item_id      = items
    )
  }) %>% bind_rows()
}

# Buat data untuk 500 user
n_user <- 500
df_transaksi <- lapply(1:n_user, function(u) {
  n_tx <- sample(5:20, 1)  # Tiap user punya 5-20 transaksi
  buat_transaksi(u, n_tx)
}) %>% bind_rows() %>%
  left_join(katalog, by = 'item_id')

cat('Total baris transaksi:', nrow(df_transaksi), '\n')
cat('Jumlah transaksi unik:', n_distinct(df_transaksi$transaksi_id), '\n')
cat('Jumlah user:', n_distinct(df_transaksi$user_id), '\n')
cat('Rata-rata item per transaksi:',
    round(nrow(df_transaksi) / n_distinct(df_transaksi$transaksi_id), 2), '\n')
```


Berikut adalah beberapa sampel transaksinya:

```{r}
df_transaksi %>% filter(transaksi_id == "T0001_10")
```

```{r}
df_transaksi %>% filter(transaksi_id == "T0081_04")
```

```{r}
df_transaksi %>% filter(transaksi_id == "T0078_01")
```

Berikut ini adalah visualisasi dari top 15 produk yang paling sering dibeli:

```{r}
# ── Visualisasi: top 15 produk paling sering dibeli ─────────────
df_top_item <- df_transaksi %>%
  count(nama_item, kategori, sort = TRUE) %>%
  head(15)

ggplot(df_top_item,
       aes(x = reorder(nama_item, n), y = n, fill = kategori)) +
  geom_col(width = 0.7, alpha = 0.85) +
  geom_text(aes(label = label_comma()(n)),
            hjust = -0.1, size = 3.2, fontface = 'bold') +
  coord_flip(clip = 'off') +
  scale_fill_manual(
    values = c('Minuman'       = '#4A235A',
               'Snack'         = '#7D3C98',
               'Perawatan Diri'= '#C39BD3'),
    name = 'Kategori'
  ) +
  scale_y_continuous(limits = c(0, max(df_top_item$n) * 1.2),
                     labels = label_comma()) +
  labs(
    title    = 'Top 15 Produk Paling Sering Dibeli',
    subtitle = paste0(n_distinct(df_transaksi$user_id), ' user | ',
                     n_distinct(df_transaksi$transaksi_id), ' transaksi'),
    x = '', y = 'Jumlah Pembelian'
  ) +
  theme_minimal(base_size = 11) +
  theme(
    plot.title      = element_text(face = 'bold', color = '#4A235A'),
    legend.position = 'top'
  )
```

## Membangun _User-Item Matrix_

```{r}
# ── Buat user-item matrix ────────────────────────────────────────
# Nilai = jumlah kali user membeli item tersebut (frequency)
# Bisa juga pakai binary (pernah/belum) atau rating jika ada

user_item_matrix <- df_transaksi %>%
  count(user_id, item_id) %>%
  pivot_wider(
    id_cols     = user_id,
    names_from  = item_id,
    values_from = n,
    values_fill = 0
  ) %>%
  arrange(user_id)

# Simpan user_id sebagai rownames, sisanya jadi matriks numerik
user_ids  <- user_item_matrix$user_id
mat_ui    <- as.matrix(user_item_matrix[, -1])
rownames(mat_ui) <- user_ids

cat('Dimensi User-Item Matrix:', dim(mat_ui), '\n')
cat('(', nrow(mat_ui), 'user x', ncol(mat_ui), 'item)\n')

# Sparsity: berapa persen nilai yang nol?
sparsity <- mean(mat_ui == 0) * 100
cat('Sparsity matrix:', round(sparsity, 1), '%\n')
# Makin tinggi sparsity = makin sedikit data yang tersedia per user
```


Ini adalah sampelnya:

```{r}
user_item_matrix[id_sample,]
```

Jika saya buat _heatmap_ dari matrix tersebut, begini bentuknya:

```{r}
# ── Heatmap subset matrix (tampilkan 30 user x 30 item) ──────────
df_heatmap <- mat_ui[1:30, 1:30] %>%
  as.data.frame() %>%
  mutate(user_id = 1:30) %>%
  pivot_longer(-user_id, names_to = 'item_id', values_to = 'frekuensi') %>%
  mutate(
    item_id = as.integer(item_id),
    frekuensi_log = log1p(frekuensi)  # log(1+x) untuk visualisasi
  ) %>%
  left_join(katalog %>% select(item_id, nama_item, kategori),
            by = 'item_id')

ggplot(df_heatmap,
       aes(x = factor(item_id), y = factor(user_id),
           fill = frekuensi_log)) +
  geom_tile(color = 'white', linewidth = 0.2) +
  scale_fill_gradient(low = '#F9F2FF', high = '#4A235A',
                      name = 'Log(1+freq)') +
  labs(
    title    = 'Heatmap User-Item Matrix (30 User x 30 Item)',
    subtitle = 'Warna lebih gelap = lebih sering dibeli | Putih = belum pernah beli',
    x = 'ID Produk', y = 'ID User'
  ) +
  theme_minimal(base_size = 10) +
  theme(
    plot.title  = element_text(face = 'bold', color = '#4A235A'),
    axis.text   = element_text(size = 7),
    legend.position = 'right'
  )
```

## _User-Based Collaborative Filtering_

### Hitung _Cosine Similarity_ Antar _User_

Pertama-tama, saya akan menghitung kesamaan antar _user_ dan membuat _simmilarity matrix_.

Dari _matrix_ itu, saya bisa mengecek _user_ mana yang paling mirip dengan __*user 1*__.

```{r}
# ── Fungsi cosine similarity ─────────────────────────────────────
cosine_sim <- function(a, b) {
  dot_product <- sum(a * b)
  norm_a      <- sqrt(sum(a^2))
  norm_b      <- sqrt(sum(b^2))
  if (norm_a == 0 || norm_b == 0) return(0)
  dot_product / (norm_a * norm_b)
}

# ── Hitung similarity matrix antar semua user ─────────────────
# Untuk 500 user, ini 500x500 = 250.000 kombinasi
# Kita gunakan matrix operation yang lebih efisien
cat('Menghitung user similarity matrix...\n')

# Normalisasi setiap baris (user vector)
norma_user <- sqrt(rowSums(mat_ui^2))
norma_user[norma_user == 0] <- 1  # Hindari pembagian dengan nol
mat_norm   <- mat_ui / norma_user

# Matrix multiplication: norma_norm %*% t(mat_norm) = cosine similarity
user_sim_matrix <- mat_norm %*% t(mat_norm)

cat('Dimensi user similarity matrix:', dim(user_sim_matrix), '\n')

# Set diagonal ke 0 (similarity user dengan dirinya sendiri)
diag(user_sim_matrix) <- 0

# Cek: siapa user paling mirip dengan User 1?
sim_user1 <- sort(user_sim_matrix['1', ], decreasing = TRUE)
cat('\nTop 5 user paling mirip dengan User 1:\n')
print(head(sim_user1, 5))
```

### Fungsi Rekomendasi _User-Based_

Dari data-data di atas, saya akan membuat _function_ untuk memberikan rekomendasi produk apa saja yang bisa ditawarkan kepada ___user 1___

```{r}
#| echo: true

# ── Fungsi rekomendasi User-Based CF ─────────────────────────────
rekomendasi_user_based <- function(target_user,
                                    n_neighbor = 20,
                                    n_rekomendasi = 5) {
  # 1. Temukan N user paling mirip (neighbor)
  sim_scores  <- user_sim_matrix[as.character(target_user), ]
  top_neighbor <- names(sort(sim_scores, decreasing = TRUE))[1:n_neighbor]

  # 2. Item yang sudah dibeli target user
  sudah_dibeli <- which(mat_ui[as.character(target_user), ] > 0)

  # 3. Hitung skor rekomendasi: weighted sum of neighbor ratings
  #    Bobot = similarity score neighbor tersebut
  skor_item <- rep(0, ncol(mat_ui))
  names(skor_item) <- colnames(mat_ui)

  for (neighbor in top_neighbor) {
    sim_w <- sim_scores[neighbor]
    # Tambahkan weighted rating dari neighbor
    skor_item <- skor_item + sim_w * mat_ui[neighbor, ]
  }

  # 4. Nolkan item yang sudah pernah dibeli target user
  skor_item[sudah_dibeli] <- 0

  # 5. Ambil top N rekomendasi
  top_items <- sort(skor_item, decreasing = TRUE)[1:n_rekomendasi]

  data.frame(
    item_id    = as.integer(names(top_items)),
    skor_ub    = as.numeric(top_items)
  ) %>%
    left_join(katalog, by = 'item_id') %>%
    select(item_id, nama_item, kategori, harga, skor_ub)
}
```

Berikut adalah histori pembelian untuk ___user 1___:

```{r}
# ── Test: Rekomendasi untuk User 1 ───────────────────────────────
cat('=== HISTORI PEMBELIAN USER 1 ===\n')
df_transaksi %>%
  filter(user_id == 1) %>%
  count(nama_item, kategori, sort = TRUE) %>%
  print()
```

Dan berikut ini adalah produk yang bisa direkomendasikan kepada ___user 1___:

```{r}
cat('\n=== REKOMENDASI USER-BASED CF UNTUK USER 1 ===\n')
rek_ub_user1 <- rekomendasi_user_based(1)
print(rek_ub_user1)
```

## _Item-Based Collaborative Filtering_

### Hitung _Cosine Similarity_ Antar _Item_

Berbeda dengan bagian sebelumnya, sekarang saya akan menghitung kebalikan POV. Yakni dengan menghitung antar _item_. Selanjutnya akan disimpan sebagai _simmilarity matrix per item_.

```{r}
# ── Item-based: hitung similarity antar item ─────────────────────
# Transpose matrix: sekarang baris = item, kolom = user
mat_it <- t(mat_ui)

# Normalisasi baris (item vector)
norma_item <- sqrt(rowSums(mat_it^2))
norma_item[norma_item == 0] <- 1
mat_it_norm <- mat_it / norma_item

# Cosine similarity antar semua item (30x30 matrix)
item_sim_matrix <- mat_it_norm %*% t(mat_it_norm)
diag(item_sim_matrix) <- 0

cat('Dimensi item similarity matrix:', dim(item_sim_matrix), '\n')

# Tampilkan heatmap similarity antar item
df_item_sim <- item_sim_matrix %>%
  as.data.frame() %>%
  tibble::rownames_to_column('item_from') %>%
  pivot_longer(-item_from,
               names_to  = 'item_to',
               values_to = 'similarity') %>%
  mutate(across(c(item_from, item_to), as.integer)) %>%
  left_join(katalog %>% rename(item_from=item_id, nama_from=nama_item),
            by = 'item_from') %>%
  left_join(katalog %>% rename(item_to=item_id, nama_to=nama_item),
            by = 'item_to')

# Heatmap item similarity
ggplot(df_item_sim,
       aes(x = factor(item_from), y = factor(item_to),
           fill = similarity)) +
  geom_tile(color = 'white', linewidth = 0.15) +
  scale_fill_gradient(low = 'white', high = '#4A235A',
                      name = 'Cosine\nSimilarity') +
  labs(
    title    = 'Heatmap Item-Item Similarity Matrix',
    subtitle = 'Warna gelap = dua item sering dibeli oleh user yang sama',
    x = 'ID Produk', y = 'ID Produk'
  ) +
  theme_minimal(base_size = 10) +
  theme(
    plot.title = element_text(face = 'bold', color = '#4A235A'),
    axis.text  = element_text(size = 8)
  )

```

### Fungsi Rekomendasi _Item-Based_

Berdasarkan _matrix_ tersebut, saya bisa membuat _function_ untuk mengeluarkan _item_ rekomendasi dengan sudut pandang _item-based_.

```{r}
#| echo: true

# ── Fungsi rekomendasi Item-Based CF ─────────────────────────────
rekomendasi_item_based <- function(target_user,
                                    n_rekomendasi = 5) {
  # 1. Item yang sudah dibeli target user
  profil_user   <- mat_ui[as.character(target_user), ]
  sudah_dibeli  <- which(profil_user > 0)
  belum_dibeli  <- which(profil_user == 0)

  if (length(sudah_dibeli) == 0) {
    cat('User belum punya histori pembelian.\n')
    return(NULL)
  }

  # 2. Untuk setiap item yang belum dibeli, hitung skor:
  #    skor(item_baru) = sum(sim(item_baru, item_lama) * frekuensi_beli)
  skor_item <- sapply(belum_dibeli, function(target_item) {
    sim_ke_sudah_dibeli <- item_sim_matrix[
      as.character(target_item),
      as.character(sudah_dibeli)
    ]
    sum(sim_ke_sudah_dibeli * profil_user[sudah_dibeli])
  })
  names(skor_item) <- belum_dibeli

  # 3. Ambil top N
  top_items <- sort(skor_item, decreasing = TRUE)[1:n_rekomendasi]

  data.frame(
    item_id    = as.integer(names(top_items)),
    skor_ib    = as.numeric(top_items)
  ) %>%
    left_join(katalog, by = 'item_id') %>%
    select(item_id, nama_item, kategori, harga, skor_ib)
}
```

Berikut adalah rekomendasi untuk ___user 1___:

```{r}
cat('=== REKOMENDASI ITEM-BASED CF UNTUK USER 1 ===\n')
rek_ib_user1 <- rekomendasi_item_based(1)
print(rek_ib_user1)
```

## _Market Basket Analysis:_ "Juga Sering Dibeli Bersama"

Di luar _Collaborative Filtering_ berbasis _user_, ada pendekatan lain yang sangat intuitif dan langsung _actionable_, yakni _Market Basket Analysis_. Saya pernah mengulas metode ini di _blog_ saya yang lama. Ini yang menghasilkan fitur _"Frequently Bought Together"_ di Amazon atau _"Orang juga membeli"_ di beberapa _e-commerce_ lokal.

### Menghitung _Support_ dan _Lift_

Metodenya adalah dengan menghitung nilai _support_ dan _lift_.

```{r}
# ── Hitung co-occurrence matrix antar item ───────────────────────
# Untuk setiap pasangan item, hitung berapa transaksi yang memuat keduanya

# Buat binary transaction matrix (per transaksi, bukan per user)
tx_item_matrix <- df_transaksi %>%
  distinct(transaksi_id, item_id) %>%
  mutate(ada = 1) %>%
  pivot_wider(
    id_cols     = transaksi_id,
    names_from  = item_id,
    values_from = ada,
    values_fill = 0
  )

tx_ids   <- tx_item_matrix$transaksi_id
mat_tx   <- as.matrix(tx_item_matrix[, -1])
rownames(mat_tx) <- tx_ids
N_tx <- nrow(mat_tx)  # Total jumlah transaksi

cat('Total transaksi unik:', N_tx, '\n')

# Co-occurrence matrix: t(mat_tx) %*% mat_tx
# Nilai [i,j] = jumlah transaksi yang memuat KEDUANYA item i dan j
co_occur <- t(mat_tx) %*% mat_tx

# Support individual setiap item
support_item <- diag(co_occur) / N_tx

# Hitung support dan lift untuk semua pasangan item
item_ids <- as.integer(colnames(mat_tx))
n_items  <- length(item_ids)

cat('Menghitung support dan lift untuk semua pasangan item...\n')

df_asosiasi <- lapply(1:(n_items-1), function(i) {
  lapply((i+1):n_items, function(j) {
    id_i <- as.character(item_ids[i])
    id_j <- as.character(item_ids[j])

    n_bersama  <- co_occur[id_i, id_j]
    sup_ij     <- n_bersama / N_tx
    sup_i      <- support_item[id_i]
    sup_j      <- support_item[id_j]

    # Lift > 1: dibeli lebih sering dari ekspektasi acak
    lift_ij <- ifelse(sup_i * sup_j > 0,
                      sup_ij / (sup_i * sup_j), 0)

    data.frame(
      item_A     = item_ids[i],
      item_B     = item_ids[j],
      n_bersama  = n_bersama,
      support    = round(sup_ij, 4),
      lift       = round(lift_ij, 3)
    )
  }) %>% bind_rows()
}) %>% bind_rows() %>%
  filter(n_bersama > 0) %>%
  arrange(desc(lift)) %>%
  left_join(katalog %>% rename(item_A=item_id, nama_A=nama_item),
            by='item_A') %>%
  left_join(katalog %>% rename(item_B=item_id, nama_B=nama_item),
            by='item_B')

cat('\n=== TOP 15 PASANGAN PRODUK DENGAN LIFT TERTINGGI ===\n')
df_asosiasi %>%
  select(nama_A, nama_B, n_bersama, support, lift) %>%
  head(15) %>%
  print()
```

Berikut adalah visualisasi untuk pasangan produk yang memiliki nilai `lift > 1`.

```{r}
# ── Visualisasi: bubble chart support vs lift ─────────────────────
df_asosiasi_plot <- df_asosiasi %>%
  filter(lift > 1.2, n_bersama >= 10) %>%
  mutate(
    label_pair = paste0(str_wrap(nama_A, 12), '\n+\n',
                        str_wrap(nama_B, 12))
  ) %>%
  head(20)

ggplot(df_asosiasi_plot,
       aes(x = support, y = lift, size = n_bersama,
           color = lift)) +
  geom_point(alpha = 0.75) +
  geom_hline(yintercept = 1, linetype = 'dashed',
             color = 'gray50') +
  ggrepel::geom_text_repel(
    aes(label = paste0(str_trunc(nama_A, 15), '\n+\n',
                       str_trunc(nama_B, 15))),
    size = 2.5, max.overlaps = 8,
    segment.size = 0.3
  ) +
  scale_color_gradient(low = '#C39BD3', high = '#4A235A',
                       name = 'Lift') +
  scale_size(range = c(3, 12), name = 'Frekuensi\nBersama') +
  scale_x_continuous(labels = percent_format()) +
  labs(
    title    = 'Market Basket Analysis: Asosiasi Antar Produk',
    subtitle = 'Lift > 1 = dibeli bersama lebih sering dari kebetulan | Ukuran = frekuensi',
    x = 'Support (% transaksi yang memuat keduanya)',
    y = 'Lift'
  ) +
  theme_minimal(base_size = 11) +
  theme(
    plot.title      = element_text(face = 'bold', color = '#4A235A'),
    legend.position = 'right'
  )
```

### Rekomendasi "Juga Sering Dibeli Bersama" per Produk

Dari perhitungan _lift_ tersebut, saya bisa membuat _function_ rekomendasi produk apa yang bisa ditawarkan saat _user_ membeli produk tertentu.

```{r}
#| echo: true

# ── Fungsi: rekomendasi 'frequently bought together' ─────────────
rekomendasi_fbt <- function(nama_produk, n_rek = 5, lift_min = 1.0) {
  # Temukan item_id dari nama produk
  id_target <- katalog %>%
    filter(grepl(nama_produk, nama_item, ignore.case = TRUE)) %>%
    pull(item_id)

  if (length(id_target) == 0) {
    cat('Produk tidak ditemukan.\n'); return(NULL)
  }

  # Cari semua pasangan yang melibatkan produk ini
  df_rek <- df_asosiasi %>%
    filter((item_A %in% id_target | item_B %in% id_target),
           lift >= lift_min) %>%
    mutate(
      item_partner = ifelse(item_A %in% id_target, item_B, item_A),
      nama_partner = ifelse(item_A %in% id_target, nama_B, nama_A)
    ) %>%
    filter(!item_partner %in% id_target) %>%
    arrange(desc(lift)) %>%
    select(nama_partner, n_bersama, support, lift) %>%
    head(n_rek)

  cat('=== Sering Dibeli Bersama:', toupper(nama_produk), '===\n')
  print(df_rek)
  invisible(df_rek)
}
```

Berikut ini adalah contoh produk yang rekomendasikan jika _user_ membeli produk:

```{r}
#| echo: true
rekomendasi_fbt('Indomie')
```

```{r}
#| echo: true
rekomendasi_fbt('Lifebuoy')
```

```{r}
#| echo: true
rekomendasi_fbt('Teh Botol')
```

---

# Evaluasi Model: Seberapa Bagus Rekomendasi Kita?

_Business question_ yang kemudian muncul dan perlu dijawab adalah: _"Seberapa bagus sistem rekomendasi yang kita buat?"_

Sistem rekomendasi yang sudah jadi tetap perlu dievaluasi secara kuantitatif. Metode standar yang bisa digunakan adalah dengan membagi data menjadi _train_ dan _test_, sembunyikan sebagian histori pembelian _user_ di _test set_, lalu ukur apakah rekomendasi berhasil memprediksi _item_ yang disembunyikan itu

_Metrics_ yang bisa digunakan adalah _precision@K_ dan _recall@K_.

_Precision@K_ berarti: _"Dari K item yang direkomendasikan, berapa banyak yang relevan?"_

Contoh: Sistem merekomendasikan 10 film (`K=10`) kepada _user_:

- _User_ sebenarnya menyukai 4 film dari 10 itu.
- _Precision@10_ = 4/10 = 0.4 (40%).
- __40% dari rekomendasi top-10 adalah relevan.__


_Recall@K_. berarti: _"Dari semua item yang relevan untuk user, berapa banyak yang muncul di K rekomendasi teratas?"_

Contoh: _User_ memiliki 20 film favorit di _database_:

- Sistem merekomendasikan 10 film (`K=10`).
- Sebanyak 4 Dari 10 film itu adalah film favorit _user_.
- _Recall@10_ = 4/20 = 0.2 (20%).
- __Sistem berhasil menemukan 20% dari film favorit *user* dalam 10 rekomendasi teratas.__

> _Precision@K adalah tentang membuat user happy dengan apa yang mereka lihat, Recall@K adalah tentang menemukan semua yang bisa membuat user happy."_

```{r}
# ── Evaluasi dengan train/test split ────────────────────────────
# Untuk setiap user: simpan 20% item terakhir sebagai 'ground truth'
# Latih model dari 80% sisanya, lalu ukur seberapa banyak item test
# yang berhasil direkomendasikan

set.seed(101)

# Hitung frekuensi beli per user-item
df_frekuensi <- df_transaksi %>%
  count(user_id, item_id, name = 'frekuensi')

# Split: untuk setiap user, 80% untuk train, 20% untuk test
df_split <- df_frekuensi %>%
  group_by(user_id) %>%
  mutate(
    n_item_total = n(),
    split = ifelse(
      row_number() <= round(n() * 0.8),
      'train', 'test'
    )
  ) %>%
  ungroup()

# Buat matrix dari data TRAIN saja
mat_train <- df_split %>%
  filter(split == 'train') %>%
  pivot_wider(
    id_cols = user_id, names_from = item_id,
    values_from = frekuensi, values_fill = 0
  ) %>%
  arrange(user_id)

user_ids_tr  <- mat_train$user_id
mat_tr       <- as.matrix(mat_train[, -1])
rownames(mat_tr) <- user_ids_tr

# Recalculate item similarity dari train data
norma_tr   <- sqrt(rowSums(t(mat_tr)^2))
norma_tr[norma_tr == 0] <- 1
mat_tr_n   <- t(mat_tr) / norma_tr
item_sim_tr <- t(mat_tr_n) %*% mat_tr_n
diag(item_sim_tr) <- 0
```

Saya akan hitung _precision@5_ dan _recall@5_ dari rekomendasi _item-based CF_.

```{r}
# ── Fungsi evaluasi per user ──────────────────────────────────────
evaluasi_user <- function(uid, K = 5) {
  uid_c <- as.character(uid)
  if (!uid_c %in% rownames(mat_tr)) return(NULL)

  # Item yang ada di test set user ini
  test_items <- df_split %>%
    filter(user_id == uid, split == 'test') %>%
    pull(item_id)

  if (length(test_items) == 0) return(NULL)

  # Item di train set
  train_items  <- which(mat_tr[uid_c, ] > 0)
  semua_items  <- as.integer(colnames(mat_tr))
  belum_dibeli <- setdiff(semua_items, train_items)

  # Hitung skor item-based dari train matrix
  profil_train <- mat_tr[uid_c, ]
  skor <- sapply(as.character(belum_dibeli), function(ti) {
    sim_v <- item_sim_tr[ti, as.character(train_items)]
    sum(sim_v * profil_train[as.character(train_items)])
  })
  names(skor) <- belum_dibeli

  top_k <- as.integer(names(sort(skor, decreasing = TRUE)[1:K]))

  # Precision@K: berapa dari top-K rekomendasi yang ada di test set?
  hit     <- length(intersect(top_k, test_items))
  prec_k  <- hit / K
  rec_k   <- hit / length(test_items)

  data.frame(user_id = uid, K = K,
             precision_k = prec_k, recall_k = rec_k)
}

# Evaluasi untuk 200 user pertama
cat('Mengevaluasi model...\n')
df_eval <- lapply(user_ids_tr[1:500], evaluasi_user, K = 5) %>%
  bind_rows()

cat('\n=== HASIL EVALUASI (Item-Based CF, K=5) ===\n')
cat('Precision@5:', round(mean(df_eval$precision_k, na.rm=TRUE), 4), '\n')
cat('Recall@5   :', round(mean(df_eval$recall_k,    na.rm=TRUE), 4), '\n')
cat('\nInterpretasi Precision@5 = 0.XX:',
    '\nRata-rata ada X dari 5 rekomendasi yang benar-benar dibeli user')
```

Artinya: Dari 5 rekomendasi teratas yang diberikan sistem:

- Hanya 1.56 item (rata-rata) yang relevan untuk _user_.
- 3.44 _item_ lainnya tidak relevan.
 
Dalam bahasa sederhana: "Hanya 31% dari 5 rekomendasi utama yang benar-benar disukai _user_."

2. Recall@5 = 35.65%

Artinya: Dari semua item yang sebenarnya relevan untuk user:

- Sistem hanya berhasil menemukan 35.65% dalam 5 rekomendasi teratas.
- 64.35% item relevan lainnya terlewatkan.

Dalam bahasa sederhana: "Sistem hanya menemukan 36% dari semua item yang _user_ sukai."


Oke, jadi sekarang kita sudah memiliki _metrics_ yang cukup untuk memutuskan apakah sistem rekomendasi yang kita buat sudah baik atau belum.

## Membandingkan Rekomendasi _User-Based_ vs _Item-Based_

Sekarang saya akan bandingkan hasil rekomendasi antara _user-based_ dengan _item-based_:

```{r}
# ── Bandingkan output untuk beberapa user sekaligus ─────────────
bandingkan_rekomendasi <- function(target_user) {
  cat('\n', paste(rep('=', 55), collapse=''), '\n')
  cat('USER:', target_user, '\n')
  cat(paste(rep('=', 55), collapse=''), '\n')

  # Histori pembelian
  cat('HISTORI PEMBELIAN:\n')
  df_transaksi %>%
    filter(user_id == target_user) %>%
    count(nama_item, sort = TRUE) %>%
    head(5) %>%
    print()

  # User-Based CF
  cat('\nREKOMENDASI USER-BASED CF:\n')
  rek_ub <- rekomendasi_user_based(target_user)
  if (!is.null(rek_ub)) print(rek_ub %>% select(nama_item, kategori, skor_ub))

  # Item-Based CF
  cat('\nREKOMENDASI ITEM-BASED CF:\n')
  rek_ib <- rekomendasi_item_based(target_user)
  if (!is.null(rek_ib)) print(rek_ib %>% select(nama_item, kategori, skor_ib))

  # Overlap: berapa item yang direkomendasikan oleh KEDUA metode?
  if (!is.null(rek_ub) && !is.null(rek_ib)) {
    overlap <- intersect(rek_ub$item_id, rek_ib$item_id)
    cat('\nOverlap (rekomendasi dari keduanya):',
        length(overlap), 'item\n')
    if (length(overlap) > 0) {
      cat(katalog$nama_item[katalog$item_id %in% overlap], '\n')
    }
  }
}
```

Kita bandingkan hasil untuk ___user 1___:

```{r}
# Test untuk 3 user yang berbeda
bandingkan_rekomendasi(1)
```

Kita bandingkan hasil untuk ___user 42___:

```{r}
bandingkan_rekomendasi(42)
```

Kita bandingkan hasil untuk ___user 137___:

```{r}
bandingkan_rekomendasi(137)
```


Seberapa besar perbedaannya? Secara rata-rata:

```{r}
# ── Visualisasi: heatmap overlap rekomendasi ─────────────────────
# Untuk setiap user, mana item yang direkomendasikan keduanya?
n_sample <- 30
sample_users <- sample(user_ids, n_sample)

df_overlap <- lapply(sample_users, function(uid) {
  tryCatch({
    ub <- rekomendasi_user_based(uid, n_rekomendasi = 10)$item_id
    ib <- rekomendasi_item_based(uid, n_rekomendasi = 10)$item_id
    if (is.null(ub) || is.null(ib)) return(NULL)
    data.frame(
      user_id       = uid,
      pct_overlap   = length(intersect(ub, ib)) / 10
    )
  }, error = function(e) NULL)
}) %>% bind_rows()

cat('\n=== RATA-RATA OVERLAP UB vs IB REKOMENDASI ===\n')
cat('Rata-rata:', round(mean(df_overlap$pct_overlap)*100, 1), '%\n')
cat('(dari top-10 rekomendasi, rata-rata',
    round(mean(df_overlap$pct_overlap)*10, 1),
    'item sama antara UB dan IB)\n')
```

---

# Bagaimana Jika _Cold Start_?

__Salah satu kelemahan terbesar__ _Collaborative Filtering_ adalah _cold start problem_: apa yang terjadi kalau _user_ baru yang belum punya histori pembelian sama sekali datang? Atau produk baru yang belum pernah dibeli siapapun?

Beberapa alternatif strategi yang bisa langsung diimplementasikan:

1. Strategi 1: popularitas global, kita rekomendasikan saja semua produk yang paling populer.
1. Strategi 2: popularitas per segmen. Misalkan _user_ baru dari Bekasi dan umur 25-35 maka rekomendasikan produk terpopuler di segmen itu. Artinya kita membutuhkan data demografis.
1. Strategi 3: sabar menunggu hingga _user_ baru membeli satu produk. Rekomendasi berbasis satu produk pertama yang dibeli kemudian bisa dilanjutkan menggunakan _Market Basket Analysis_.

---

# _Business Action_ dari Algoritma

Ada tiga cara mengimplementasikan algoritma sistem rekomendasi, yakni:

1. _Cross-selling_ di halaman produk. Pasang _widget_ 'Sering Dibeli Bersama' di halaman detail produk. Gunakan hasil _Market Basket Analysis_ (_lift_ tertinggi) sebagai datanya. Ini bisa langsung diimplementasikan tanpa sistem _real-time_.
2. _Email/push notification personal_. Setiap minggu, jalankan _Item-Based CF_ untuk semua _user_ aktif. Kirim notifikasi _'Produk yang mungkin kamu suka'_ berdasarkan histori pembelian mereka. Sederhana tapi efektif.
3. _Planogram_ dan _bundling_. Pasang produk dengan _lift_ tinggi berdekatan di rak toko fisik atau halaman kategori. Buat _bundle package_ dari pasangan dengan _support_ dan _lift_ tertinggi.


## Keterbatasan yang Perlu Diperhatikan

1. _Scalability_. Algoritma di atas menggunakan _full matrix multiplication_. Kondisi ini bagus untuk ratusan _user_ dan puluhan item. Untuk jutaan _user_, dibutuhkan _approximate nearest neighbor_ (ANN) atau _matrix factorization_ (SVD, ALS) yang jauh lebih efisien secara komputasi.
2. _Popularity bias_. Algoritma berbasis frekuensi cenderung merekomendasikan _item populer_ terus-menerus. Produk _niche_ yang sebenarnya sangat relevan untuk segmen tertentu bisa terus tersembunyi. Solusi: normalisasi skor atau tambahkan _exploration factor_.
3. _Data sparsity_. Semakin jarang _user_ berinteraksi dengan produk, semakin sulit menemukan _user_ yang benar-benar 'mirip'. Di tahap awal, _Market Basket Analysis_ (tidak membutuhkan histori panjang) lebih _robust_.
4. _Temporal dynamics_. Preferensi berubah seiring waktu. Pembelian 2 tahun lalu tidak selalu relevan hari ini. Solusi: beri bobot lebih tinggi ke transaksi yang lebih baru (_time-decay weighting_).
5. Tidak menangkap konteks. Membeli minuman dingin di musim panas berbeda konteksnya dengan di musim hujan. _Collaborative Filtering_ murni tidak menangkap konteks ini. Oleh karena itu, dibutuhkan _Contextual Bandits_ atau _session-based recommendation_.


---
  
`if you find this article helpful, support this blog by clicking the ads.`






