---
title: "Tutorial Web Scraping: Menggabungkan RSelenium dan Rvest"
output: github_document
---

```{r setup, include=FALSE}
knitr::opts_chunk$set(echo = TRUE)
```

Sudah sering saya membahas bagaimana melakukan _web scraping_ dengan cara [_parsing_ `html` menggunakan __R__](https://ikanx101.com/tags/#web-scrap). Namun teknik ini tidak selalu bisa diandalkan untuk mengambil data dari situs yang dinamis. 

Berdasarkan pengalaman saya, teknik _web scraping_ yang paling handal adalah dengan _mimicking browser_ seperti [menggunakan `chromote`](https://ikanx101.com/blog/webscrape-tutorial-2/). Namun permasalahan teknik ini adalah kerumitannya dalam hal penulisan skrip untuk _scraping_ suatu data tertentu dari tampilan _webpage_.

### Pertanyaannya:

Lantas, apakah ada cara _web scraping_ yang handal (memanfaatkan teknik _mimicking browser_) sekaligus mudah penulisan skripnya (seperti _parsing_ `html`)?

Jawabannya: __ADA__.

Kita bisa mengawinkan keduanya memanfaatkan dua _libraries_ berikut ini: `RSelenium` dan `rvest`.

## `RSelenium`

`RSelenium` adalah salah satu _library_ _mimicking browser_ terbaik yang ada di __R__. Kita bisa memanfaatkan `RSelenium` untuk membuka suatu _webpage_ dinamis.

## `rvest`

Kemudian _webpage_ tersebut bisa kita _parsing_ menggunakan `rvest`. Sangat mudah.

---

## Contoh Penggunaan

Sebagai contoh, saya akan melakukan _web scraping_ tabel data dinamis dari _webpage_ [Dapodik](https://dapo.kemdikbud.go.id/sp).

Ada dua langkah yang saya lakukan:

1. Membuka situs Dapodik menggunakan `RSelenium`.
1. _Parsing_ `RSelenium` dengan `rvest`.

Berikut skripnya:

```
# load libraries 
library(dplyr)
library(rvest)
library(RSelenium)

# ===============================================================================
# memulai selenium
driver = RSelenium::rsDriver(browser = "chrome",
                             chromever = "99.0.4844.35" )
remote_driver = driver[["client"]] 

# url
url = "https://dapo.kemdikbud.go.id/sp"

# membuka url dengan selenium
remote_driver$navigate(url)

# parsing html dengan membaca selenium menggunakan rvest
df = 
  remote_driver$getPageSource()[[1]] %>% 
  read_html() %>% 
  html_table(fill = T)
```

</break>
</break>
</break>

Berikut adalah hasil data mentahnya:

```{r,echo=FALSE,message=FALSE,warning=FALSE}
load("bahan_blog.rda")
library(dplyr)
df
```

</break>
</break>
</break>

Berikut adalah datanya setelah dibersihkan:

```{r,echo=FALSE}
df_1 %>% 
  knitr::kable(align = "c")
```