---
title: "xxx"
format:
  gfm:
    html-math-method: webtex
fig-dpi: 500
fig-width: 8
fig-height: 4.5
editor: source
execute:
  warning: false
error: false
---

```{r}
#| echo: false

library(dplyr)
library(ggplot2)
library(tidyr)
library(gridExtra)

# Kode untuk visualisasi pengaruh sosial
rm(list=ls())
set.seed(42)

```

Beberapa malam yang lalu, saya melihat kembali video presentasi Steve Jobs saat pertama kali memperkenalkan iPhone. Saya bertanya-tanya, apakah pada saat itu Apple sudah memprediksi bahwa kemunculan iPhone ternyata mengubah _landscape_ pasar _smartphone_. Setiap kali produk baru _launching_ di _market_, salah satu analisa yang biasa dilakukan adalah memprediksi apakah produk tersebut akan laku atau tidak. Ada berbagai pendekatan dan metode untuk melakukan analisa ini. Namun berdasarkan pengalaman saya, [_agent based modelling_](https://ikanx101.com/blog/simple-economy/) sangat jarang digunakan.

_Nah_, kali ini saya hendak menggunakan _agent based modelling_ untuk memodelkan perilaku konsumen saat suatu produk _launching_. Untuk memudahkan penjelasan, saya akan membuat beberapa asumsi dan kondisi tertentu.

---

## Simulasi _Launching_ Produk Baru

Misalkan suatu produk _smartphone_ dengan harga _high-end_ hendak _launching_ di pasaran. Di _market_ ada 10.000 orang konsumen dengan profil yang berbeda-beda. Konsumen memutuskan untuk membeli _smartphone_ tersebut berdasarkan pengaruh sosial, preferensi pribadi, dan strategi pemasaran.

### Desain Agen

Setiap agen merepresentasikan satu konsumen dengan atribut:

- **Preferensi konsumen terhadap produk**: tinggi, sedang, rendah.
- **Daya beli**: mampu beli atau tidak.
- **Pengaruh sosial**: seberapa besar dipengaruhi oleh agen lain.
- **Status adopsi**: belum beli, tertarik, sudah beli.

### _Environment_ Simulasi

- **Jumlah konsumen (agen)**: 10.000 orang.
- **Interaksi sosial**: agen bisa melihat keputusan 10 agen lainnya (seperti teman-teman pada dunia nyata). Jika konsumen melihat 10 temannya membeli, maka akan meningkatkan peluang konsumen tersebut untuk ikut membeli _smartphone_.
- **Waktu simulasi**: 30 hari.
- **Strategi pemasaran**: Akan dilakukan diskon pada tiga hari berturut-turut pada hari ke 10, 11, dan 12. Diharapkan diskon tersebut akan meningkatkan peluang konsumen membeli _smartphone_.

### Aturan Simulasi

1. Agen dengan preferensi tinggi dan daya beli cenderung membeli lebih cepat.
2. Agen yang melihat > 10 tetangga sudah membeli akan lebih tertarik.
3. Diskon meningkatkan kemungkinan beli sebesar 10 - 20%.

Hal yang akan saya amati dari simulasi ini adalah:

- Jumlah agen yang membeli per hari.
- Efek diskon dan iklan terhadap lonjakan pembelian.
- Visualisasi jaringan pengaruh sosial.

---

## Implementasi di __R__

Saya akan membuat kode __R__ untuk melakukan simulasi ini. Pertama-tama saya akan definisikan berapa banyak agen dan hari.

```{r}
# Jumlah agen dan hari simulasi
num_agents <- 10000
num_days   <- 30
```

Sekarang saya akan mendefinisikan beberapa atribut untuk semua agen.

```{r}
# Inisialisasi atribut agen
preferensi      <- sample(c("tinggi", "sedang", "rendah"), 
                          num_agents, 
                          replace = TRUE, 
                          prob = c(0.1, 0.5, 0.4))
daya_beli       <- sample(c(TRUE, FALSE), num_agents, replace = TRUE, prob = c(.9,.1))
pengaruh_sosial <- runif(num_agents, 0.01, 0.5)
status          <- rep("belum_beli", num_agents)

# Data frame untuk menyimpan data pengaruh sosial
pengaruh_data <- data.frame(
  Hari = integer(),
  Rata_rata_Pengaruh = numeric(),
  SD_Pengaruh = numeric(),
  Min_Pengaruh = numeric(),
  Max_Pengaruh = numeric(),
  Total_Pembeli = integer(),
  Pembelian_Hari = integer()
)

# Fungsi probabilitas beli
probabilitas_beli <- function(pref, pengaruh, tetangga_beli, hari) {
  base_prob <- switch(pref,
                      "tinggi" = runif(1,.2,.3),
                      "sedang" = runif(1,.1,.2),
                      "rendah" = runif(1,.05,.1))
  base_prob <- base_prob + pengaruh * (tetangga_beli / 10)
  if (hari == 10) base_prob <- base_prob + runif(1,.1,.2)
  if (hari == 11) base_prob <- base_prob + runif(1,.1,.2)
  if (hari == 12) base_prob <- base_prob + runif(1,.1,.2)
  return(min(base_prob, 1))
}
```

Saatnya saya _run_ simulasinya!

```{r}
# Simulasi dengan penyimpanan data pengaruh
pembelian_per_hari <- numeric(num_days)
pengaruh_pembeli_harian <- list()

for (hari in 1:num_days) {
  pembelian_hari_ini <- 0
  pengaruh_pembeli <- numeric(0)
  
  for (i in 1:num_agents) {
    if (status[i] == "belum_beli" && daya_beli[i]) {
      tetangga <- sample(1:num_agents, 10)
      tetangga_beli <- sum(status[tetangga] == "sudah_beli")
      prob <- probabilitas_beli(preferensi[i], pengaruh_sosial[i], tetangga_beli, hari)
      
      if (runif(1) < prob) {
        status[i] <- "sudah_beli"
        pembelian_hari_ini <- pembelian_hari_ini + 1
        pengaruh_pembeli <- c(pengaruh_pembeli, pengaruh_sosial[i])
      }
    }
  }
  
  pembelian_per_hari[hari] <- pembelian_hari_ini
  pengaruh_pembeli_harian[[hari]] <- pengaruh_pembeli
  
  # Simpan statistik pengaruh sosial
  if (length(pengaruh_pembeli) > 0) {
    pengaruh_data <- rbind(pengaruh_data, data.frame(
      Hari = hari,
      Rata_rata_Pengaruh = mean(pengaruh_pembeli),
      SD_Pengaruh = sd(pengaruh_pembeli),
      Min_Pengaruh = min(pengaruh_pembeli),
      Max_Pengaruh = max(pengaruh_pembeli),
      Total_Pembeli = sum(status == "sudah_beli"),
      Pembelian_Hari = pembelian_hari_ini
    ))
  } else {
    pengaruh_data <- rbind(pengaruh_data, data.frame(
      Hari = hari,
      Rata_rata_Pengaruh = 0,
      SD_Pengaruh = 0,
      Min_Pengaruh = 0,
      Max_Pengaruh = 0,
      Total_Pembeli = sum(status == "sudah_beli"),
      Pembelian_Hari = pembelian_hari_ini
    ))
  }
}
```

Simulasi sudah selesai. Sekarang saya akan lakukan beberapa analisa sebagai berikut:

Pertama-tama saya akan melihat berapa banyak agen yang akhirnya membeli:

```{r}
#| echo: false

# Segmentasi konsumen
segment <- ifelse(preferensi == "tinggi" & daya_beli, "Pioneer",
                  ifelse(preferensi == "sedang" & daya_beli, "Somehow interested",
                         ifelse(preferensi == "rendah" & daya_beli, "Late adapter",
                                "Non-target")))

# Distribusi status akhir
df_status <- data.frame(Status = status)

df_status |> 
  group_by(Status) |> 
  tally() |> 
  ungroup() |> 
  ggplot(aes(x = Status,y = n)) +
  geom_col(aes(fill = Status),color = "black") +
  scale_fill_manual(values = c("gray","steelblue")) +
  geom_label(aes(label = n)) +
  theme_minimal() +
  labs(title = "Berapa banyak agen yang akhirnya membeli smartphone?",
       subtitle = "Hasil simulasi agent based modelling",
       caption = "Simulated and Visualized using R\nikanx101.com") +
  theme(legend.position = "none",
        axis.title = element_blank(),
        axis.text.y = element_blank())
```

Sekitar __`90%`__ dari agen akhirnya membeli _smartphone_ tersebut sementara __10%__ lainnya belum membeli hingga pada hari ke 30. Kita bisa meihat pembagian konsumen yang saya _generate_ sebagai berikut:

```{r}
#| echo: false

# Distribusi pembelian berdasarkan segmen
df_segmen <- data.frame(Segment = segment, Status = status)
df_segmen |> 
  group_by(Segment,Status) |> 
  tally() |> 
  ungroup() |> 
  ggplot(aes(y = Segment,x = Status)) +
  geom_tile(aes(fill = n)) +
  geom_label(aes(label = n)) +
  theme_minimal() +
  labs(title = "Berapa banyak agen yang akhirnya membeli smartphone per segment?",
       subtitle = "Hasil simulasi agent based modelling",
       caption = "Simulated and Visualized using R\nikanx101.com") +
  theme(legend.position = "none")

```

Ternyata __972__ agen tidak membeli _smartphone_ karena memang bukan merupakan target marketnya. Alasannya adalah agen-agen tersebut __tidak memiliki daya beli__. Sementara ada __12__ agen yang termasuk _late adapter_ belum sempat membeli _smartphone_. Sekarang saya akan membuat grafik berapa banyak agen yang membeli _smartphone_ per hari.

```{r}
#| echo: false

pengaruh_data |> 
  janitor::clean_names() |> 
  ggplot(aes(x = factor(hari),y = pembelian_hari)) +
  geom_line(color = "steelblue",group = 1) +
  geom_point(size = 1,color = "black") +
  theme_minimal() +
  labs(title = "Berapa banyak agen yang akhirnya membeli smartphone?",
       subtitle = "Hasil simulasi agent based modelling",
       x = "Hari",
       y = "Banyaknya agen yang membeli",
       caption = "Simulated and Visualized using R\nikanx101.com") +
  theme(legend.position = "none")
```

Terlihat dari grafik di atas bahwa pembelian terbanyak terjadi pada saat 3 hari pertama. Setelah itu pembelian mulai melambat. Periode diskon pada hari ke 10-12 sedikit mendongkrak pembelian kemudian melambat lagi.

```{r}
#| echo: false

pengaruh_data |> 
  janitor::clean_names() |> 
  ggplot(aes(x = factor(hari),y = total_pembeli)) +
  geom_line(color = "steelblue",group = 1) +
  geom_point(size = 1,color = "black") +
  theme_minimal() +
  labs(title = "Kumulatif agen yang akhirnya membeli smartphone?",
       subtitle = "Hasil simulasi agent based modelling",
       x = "Hari",
       y = "Total pembeli",
       caption = "Simulated and Visualized using R\nikanx101.com") +
  theme(legend.position = "none")
```

Grafik di atas memperlihatkan kumulatif banyaknya agen yang membeli _smartphone_ selama periode 30 hari. Banyaknya agen yang membeli mulai _saturated_ pada hari ke 13 - 14. Sekarang saya akan memperlihatkan berapa besar pengaruh orang lain terhadap keputusan pembelian si agen.

```{r}
#| echo: false

# Visualisasi 1: Tren Pengaruh Sosial vs Pembelian
# Plot 1: Rata-rata pengaruh sosial pembeli per hari
ggplot(pengaruh_data, aes(x = Hari)) +
  geom_line(aes(y = Rata_rata_Pengaruh), color = "red", linewidth = 1) +
  geom_ribbon(aes(ymin = Rata_rata_Pengaruh - SD_Pengaruh, 
                  ymax = Rata_rata_Pengaruh + SD_Pengaruh), 
              alpha = 0.2, fill = "red") +
  geom_point(aes(y = Rata_rata_Pengaruh), color = "red", size = 2) +
  labs(title = "Rata-rata Tingkat Pengaruh Sosial Pembeli per Hari",
       y = "Rata-rata Pengaruh Sosial",
       x = "Hari",
       caption = "Simulated and Visualized using R\nikanx101.com") +
  theme_minimal() +
  ylim(0, 1)
```

Jika dilihat, pengaruh sosial terbesar terjadi pada 10 hari pertama _launching_. Setelah itu, karena __pembeli sudah _saturated_, maka pengaruh sosial menjadi turun dan hilang__.

```{r}
#| echo: false
# plot 2: Perbandingan pengaruh sosial dengan jumlah pembelian
ggplot(pengaruh_data, aes(x = Hari)) +
  geom_col(aes(y = Pembelian_Hari), fill = "steelblue", alpha = 0.7) +
  geom_line(aes(y = Rata_rata_Pengaruh * max(Pembelian_Hari)), 
            color = "red", size = 1) +
  scale_y_continuous(
    name = "Banyak Agen yang Membeli",
    sec.axis = sec_axis(~./max(pengaruh_data$Pembelian_Hari), 
                       name = "Rata-rata Pengaruh Sosial")
  ) +
  labs(title = "Perbandingan Jumlah Pembelian dan Pengaruh Sosial",
       x = "Hari",
       caption = "Simulated and Visualized using R\nikanx101.com") +
  theme_minimal()
```

## Kesimpulan

_Agent based modelling_ bisa menjadi salah satu _tools_ untuk memetakan strategi _marketing sales_ saat produk pertama kali _launching_. Model di atas bisa disempurnakan lagi dengan menambahkan beberapa asumsi dan interaksi yang ada.

---
  
`if you find this article helpful, support this blog by clicking the ads.`


