---
title: "xxx"
format:
  gfm:
    html-math-method: webtex
fig-dpi: 500
fig-width: 8
fig-height: 4.5
editor: source
execute:
  warning: false
error: false
echo: true
---

```{r}
#| include: false

rm(list=ls())
library(dplyr)
library(ggplot2)

```


Sudah beberapa tahun ini saya sering mendengar istilah __Bayesian__ berseliweran di berbagai artikel. Konon, statistika yang selama ini dipelajari oleh kita semua itu termasuk ke dalam __frequestist__. __Bayesian__ ini bisa mengubah cara pandang kita terhadap statistik karena memiliki perubahan cara pandang terhadap pengambilan keputusannya.

__Bayesian__ adalah filosofi dan metodologi dalam statistika yang dinamai dari __Teorema Bayes__ (ditemukan oleh Thomas Bayes). Inti dari pendekatan ini adalah __memperbarui keyakinan kita tentang suatu hal berdasarkan bukti atau data baru__.

Bayangkan kita memiliki sebuah hipotesis atau asumsi awal (disebut dengan __Prior__). Ketika data baru datang, kita menggunakan data tersebut untuk memperbarui keyakinan awal (hasil pembaruannya disebut __Posterior__).

Formula perhitungan __posterior__ cukup sederhana, yakni:

$$Posterior = Likelihood \times Prior$$

Dimana:

1. __Prior__: Keyakinan awal kita tentang suatu parameter (misalnya, rata-rata tinggi badan) sebelum melihat data. Ini bisa berdasarkan pengetahuan ahli, penelitian sebelumnya, atau asumsi yang masuk akal.
1. __Likelihood__: Probabilitas untuk mengamati data yang kita miliki jika hipotesis kita benar. Ini mirip dengan konsep dalam statistika __frequestist__.
1. __Posterior__: Keyakinan yang telah diperbarui tentang parameter tersebut setelah kita menggabungkan keyakinan awal (__Prior__) dengan bukti dari data baru (__Likelihood__). Ini adalah hasil akhir yang kita cari.

## Contoh Sederhana: Mendiagnosa Penyakit

Misalkan secara umum kita mengetahui bahwa ada suatu penyakit langka yang hanya diderita oleh 1% populasi. 

> Ini adalah keyakinan awal (prior).

Kemudian ada seseorang pasien yang hendak dites untuk mengetahui apakah pasien tersebut mengidap penyakit langka atau tidak. Suatu tes digunakan dengan akurasi `99%` (baik untuk orang sakit maupun sehat). Ternyata hasil tes tersebut menyatakan __positif__.

__Bagi frequentist, probabilitas seseorang tersebut mengidap penyakit adalah sebesar `99%`__.

__Namun bagi Bayesian, probabilitas seseorang tersebut mengidap penyakit adalah sebesar `50%`__. _Lho kok bisa?_

Begini menghitungnya:

Mari kita definisikan:

$P(S)$ : Probabilitas sakit = 1% = 0.01.

$P(T+|S)$ : Probabilitas tes positif jika pasien sakit = 99% = 0.99.

$P(T-|S)$ : Probabilitas tes negatif jika pasien sehat = 99% = 0.99.

Kita ingin mencari: $P(S|T+)$, yakni probabilitas pasien sakit jika tes positif.

```{r}
# Probabilitas prior
P_S              = 0.01  # Probabilitas sakit
P_Tplus_given_S  = 0.99  # Probabilitas tes positif jika sakit
P_Tminus_given_H = 0.99  # Probabilitas tes negatif jika sehat

# Probabilitas sehat
P_H = 1 - P_S  # 0.99

# Probabilitas tes positif jika sehat (False Positive)
P_Tplus_given_H = 1 - P_Tminus_given_H  # 1 - 0.99 = 0.01

# Probabilitas marginal tes positif
P_Tplus = (P_Tplus_given_S * P_S) + (P_Tplus_given_H * P_H)

# Teorema Bayes: P(S|T+) = [P(T+|S) × P(S)] / P(T+)
P_S_given_Tplus = (P_Tplus_given_S * P_S) / P_Tplus
P_S_given_Tplus
```

Kita dapatkan probabilitasnya sebesar __`50%`__.

Sekarang kita akan lakukan simulasi untuk populasi sebanyak 10.000 orang.

```{r}
# Analisis dengan populasi 10,000 orang
populasi = 10000

# Jumlah yang sakit dan sehat
sakit = populasi * P_S      
sehat = populasi * P_H      

# Tes positif pada orang sakit (True Positive)
TP <- sakit * P_Tplus_given_S 

# Tes positif pada orang sehat (False Positive)
FP <- sehat * P_Tplus_given_H  

# Total tes positif
total_positif <- TP + FP

# Probabilitas sakit jika tes positif
prob_sakit_jika_positif <- TP / total_positif

cat("Analisis Populasi 10.000 orang:\n")
cat("Jumlah sakit:", sakit, "orang\n")
cat("Jumlah sehat:", sehat, "orang\n")
cat("True Positive (sakit dan tes positif):", TP, "orang\n")
cat("False Positive (sehat tapi tes positif):", FP, "orang\n")
cat("Total tes positif:", total_positif, "orang\n")
cat("Probabilitas sakit jika tes positif:", round(prob_sakit_jika_positif, 4), "=", round(prob_sakit_jika_positif * 100, 1), "%\n")
```


```{r}
library(ggplot2)
library(dplyr)

# Data untuk visualisasi
data_visual <- data.frame(
  Kategori = c("Sakit & Tes +", "Sakit & Tes -", "Sehat & Tes +", "Sehat & Tes -"),
  Jumlah = c(TP, sakit - TP, FP, sehat - FP),
  Warna = c("TP", "FN", "FP", "TN")
)

data.frame(status  = c("Sakit","Sakit","Sehat","Sehat"),
           tes     = c("+","-","+","-"),
           jml_org = c(TP, sakit - TP, FP, sehat - FP),
           warna   = c("TP", "FN", "FP", "TN")) |> 
  mutate(jml_org = floor(jml_org)) |> 
  ggplot(aes(x = status,
             y = tes,
             fill = warna)) +
  geom_tile(color = "black") +
  geom_label(aes(label = jml_org))
```

