---
title: "Membuat Data Survey Sintetis dengan synthpop di R"
format:
  gfm:
    html-math-method: webtex
fig-dpi: 500
fig-width: 8
fig-height: 4.5
editor: source
execute:
  warning: false
  error: false
  echo: false
---

Beberapa tahun yang lalu, saya pernah menuliskan tentang bagaimana cara [membuat data survey sintetis](https://ikanx101.com/blog/data-sintetis/) untuk keperluan *training* pengolahan data. Pada tulisan kali ini, saya akan memberikan contoh satu alternatif cara untuk membuat data sintetis berdasarkan data *real* yang dimiliki.

> Jadi perbedaan mendasarnya adalah kali ini saya tidak membuat data dari nol tapi membuat data sintetis hasil **"*copy*-an"** dari data sebenarnya.

Untuk melakukannya, saya menggunakan [`library(synthpop)`](https://www.synthpop.org.uk/get-started.html) sehingga *coding* dan prosesnya sangat cepat dan mudah.

Oke, misalkan saya punya data hasil survey dari **365 orang responden** berisi informasi seperti:

1.  *Gender*,
2.  *Social economy status*,
3.  Kelompok usia,
4.  *Awareness* (ya / tidak).

dengan tabulasi sebagai berikut:

```{r}
rm(list=ls())
library(dplyr)
library(janitor)

load("data_survey.rda")

cat("Tabulasi Jenis Kelamin")
df_survey %>% tabyl(gender) %>% adorn_pct_formatting()

cat("\n\nTabulasi SES")
df_survey %>% tabyl(ses) %>% adorn_pct_formatting()

cat("\n\nTabulasi Usia")
df_survey %>% tabyl(usia) %>% adorn_pct_formatting()

cat("\n\nTabulasi Awareness")
df_survey %>% tabyl(aware) %>% adorn_pct_formatting()

```

Kemudian saya hendak membuat data sintetis sebanyak **365 baris** juga. Sebelumnya saya harus memastikan bahwa semua variabel dalam *dataframe* tersebut sudah bertipe *factor*.

Misalkan data survey asli saya simpan dengan nama `df_survey`. Kemudian saya cukup menggunakan perintah sebagai berikut:

```{r}
#| echo: true

library(synthpop)

mysyn = syn(df_survey)
summary(mysyn)
```

Oke, datanya sudah jadi. Mari kita bandingkan dengan data aslinya:

```{r}
#| echo: true

compare(mysyn, df_survey, stat = "counts")

```

Untuk menunjukkan seberapa baik data sintesis, kita bisa melihat parameter *goodness of fit* bernama **S_pMSE** (*Standardized Propensity Mean Squared Error*).

> **Standardized Propensity Mean Squared Error** (*S_pMSE*) adalah metrik untuk mengevaluasi kualitas data sintetis dengan membandingkan seberapa mirip distribusinya dengan data asli.

**Cut Off Nilai S_pMSE**

| Nilai *S_pMSE* | Interpretasi | Kesimpulan |
|----|----|----|
| 0.5 - 2.0 | Sangat tinggi | Data sintetis sudah siap digunakan untuk analisis |
| 2.0 - 10.0 | Baik / cukup | Masih bisa diterima dengan beberapa catatan |
| \> 10.0 | Rendah | Model data sintesis perlu diperbaiki |

Jika kita lihat grafik di atas, kita bisa simpulkan bahwa data sintesis yang dihasilkan sudah baik. 

Coba saya bandingkan kembali data _real_ vs sintesis pada variabel __SES__ dan _gender_:

```{r}
multi.compare(mysyn, df_survey, var = "ses", by = "gender")
```

Secara visual proporsi yang dihasilkan sangat mirip. Berikut adalah sampel data yang dihasilkan:

```{r}
mysyn$syn %>% head(20) %>% knitr::kable()
```


---
  
`if you find this article helpful, support this blog by clicking the ads.`


