---
title: "Untitled"
format: 
  gfm:
    html-math-method: webtex
    toc: false
    toc-depth: 4
    fig-dpi: 500
editor: visual
execute:
  echo: false
  warning: false
  error: false
---

```{r}
#| include: false
rm(list=ls())
gc()
```

Di _blog_ ini saya sudah menuliskan berbagai macam metode dan teknik pengambilan data longlat dari alamat (_vice versa_). Istilah kerennya itu ___geocoding___. 

> Salah satu metode andalan saya dalam melakukan _geocoding_ adalah dengan menggunakan `library(googleway)` dan `Google Geocode API`. 

Salah satu kelemahan metode ini adalah _budget_ yang dikeluarkan untuk melakukan _geocode_ dalam jumlah banyak. 

Kali ini saya hendak melakukan _geocoding_ yang gratis dengan memanfaatkan `library(tidygeocoder)`. Bagaimana caranya?

## Tahap I

_Install_ _library_ yang dibutuhkan:

```
install.packages("tidygeocoder")
```

## Tahap II

Panggil _libraries_ yang dibutuhkan:

```{r}
library(dplyr)
library(tidygeocoder)
```

## Tahap III

Kita buat data _input_ berupa dummy alamat dari beberapa tempat yang ada di Jakarta dan kota lainnya.

```{r}
address_single = 
  data.frame(address = c(
  "Wisma 46 Jakarta",
  "Hotel Tentrem Jogjakarta",
  "Kampus Ganesha ITB Bandung",
  "Nutrifood Pulogadung Jakarta"
))
```


## Tahap IV

Selanjutnya kita lakukan _geocoding_. Ada berbagai macam metode yang diberikan oleh `tidygeocoder`, saya akan tunjukkan dua metode yang gratis (tanpa memerlukan API dari layanan _online_) yakni:

1. Metode berbasis _Open Street Map_.
1. Metode berbasis _ARCGIS_.

### Metode _Open Street Map_

Berikut adalah _function_-nya:

```{r}
#| message: false
osm_output = geo(
  address = address_single$address, 
  method  = "osm",
  lat     = latitude, 
  long    = longitude, 
  full_results = T
)
```

Berikut keluarannya:

```{r}
#| echo: false
osm_output |> knitr::kable()
```

Ternyata kita dapatkan ada dua buah _input_ yang tidak bisa di-_geocoding_. Sekarang kita gunakan metode lain:

### Metode _ARC GIS_

Berikut adalah _function_-nya:

```{r}
#| message: false
gis_output = 
  geo(
  address      = address_single$address, 
  method       = "arcgis",
  lat          = latitude, 
  long         = longitude, 
  full_results = T
)
```

Berikut keluarannya:

```{r}
#| echo: false
gis_output |> knitr::kable()
```


Kita dapatkan bahwa metode `arcgis` bisa memberikan hasil _geocoding_ untuk semua _input_ namun data dari `osm` memberikan informasi yang lebih banyak.

---

`if you find this article helpful, support this blog by clicking the ads.`
