---
title: "Menyelesaikan Persamaan Diophantine Menggunakan Simulasi Monte Carlo"
output: 
  github_document:
    pandoc_args: --webtex
---

```{r setup, include=FALSE}
knitr::opts_chunk$set(echo = TRUE)
setwd("~/ikanx101 BLOG/_posts/Monte Carlo/diophantine")
library(dplyr)
```

Beberapa waktu lalu, di suatu mata kuliah, saya diberi tugas untuk menyelesaikan persamaan _diophantine_ berikut ini:

- Cari solusi dari:
  1. $x^2 + y^2 = 625, 0 \leq x,y \leq 25$.
  1. $x^3 + y^3 = 1008, 0 \leq x,y \leq 50$.
  1. $x^3 - 3x y^2 - y^3 = 1, -10 \leq x,y \leq 10$.
  1. $x^2 + y^2 + z^2 = 2445, 0 \leq x,y,z \leq 50$.

Menggunakan suatu [algoritma optimisasi spiral](https://en.wikipedia.org/wiki/Spiral_optimization_algorithm). Suatu saat nanti, saya akan membahas banyak terkait algoritma optimisasi spiral ini _yah_. Karena algoritma ini tergolong algoritma _meta heuristic_ yang baru dikembangkan, saya butuh satu metode lain untuk mengecek apakah jawaban saya sudah benar atau belum.

_Top of mind_ saya langsung menuju __simulasi Monte Carlo__. Simulasi sangat _powerful_ untuk menyelesaikan berbagai macam masalah matematis (tentunya dengan _advantages_ dan _disadvantages_ tersendiri).

---

## Persamaan _Diophantine_

Definisi:

> Persamaan diophantine adalah persamaan suku banyak yang masing-masing sukunya berupa bilangan bulat (_integer_).

---

## Alur Simulasi Monte Carlo

Untuk menyelesaikan persamaan-persamaan di atas dengan simulasi Monte Carlo, caranya sangat mudah. Berikut adalah _flowchart_-nya:

```{r,echo=FALSE,fig.align='center',fig.retina=10}
nomnoml::nomnoml("#direction:down,
                 [<start>start] -> [<input>Set iter_max\ndefine f(x,y)]
                 [<input>Set iter_max\ndefine f(x,y)] -> [i = 1]
                 [i = 1] -> [<choice> i <= iter_max]
                 [<choice> i <= iter_max] -> y [Generate|x,y in D]
                 [<choice> i <= iter_max] -> n [print hasil]
                 [print hasil] -> [<end>end]
                 
                 [Generate|x,y in D] -> [<choice>f(x,y) == TRUE]
                 [<choice>f(x,y) == TRUE] -> y [save (x,y) in hasil]
                 [save (x,y) in hasil] -> [i = i + 1]
                 [i = i + 1] -> [<choice> i <= iter_max]
                 
                 [<choice>f(x,y) == TRUE] -> n [i = i + 1]
                 
                 ")
```


> Simpel kan?

Ayo, kita akan coba untuk menyelesaikan empat soal di atas.

---

## Soal I

$x^2 + y^2 = 625, 0 \leq x,y \leq 25$

Berikut algoritmanya:

```{r}
rm(list=ls())
f = function(x,y) {x^2 + y^2}
iter_max = 4000
solusi = data.frame(x = 1,y = 1)
k = 0
for(i in 1:iter_max){
  X = sample(0:25,2,replace=T)
  if(f(X[1],X[2]) == 625){
    solusi[k+1,] = list(X[1],X[2])
    k = k + 1
    }
}

solusi %>% distinct() %>% arrange(x)
```

## Soal II

$x^3 + y^3 = 1008, 0 \leq x,y \leq 50$


```{r}
rm(list=ls())
f = function(x,y) {x^3 + y^3}
iter_max = 4000
solusi = data.frame(x = 1,y = 1)
k = 0
for(i in 1:iter_max){
  X = sample(0:50,2,replace=T)
  if(f(X[1],X[2]) == 1008){
    solusi[k+1,] = list(X[1],X[2])
    k = k + 1
    }
}

solusi %>% distinct() %>% arrange(x)
```


## Soal III

$x^3 - 3x y^2 - y^3 = 1, -10 \leq x,y \leq 10$

```{r}
rm(list=ls())
f = function(x,y) {x^3 - 3*x*y^2 - y^3}
iter_max = 4000
solusi = data.frame(x = 1,y = 1)
k = 0
for(i in 1:iter_max){
  X = sample(-10:10,2,replace=T)
  if(f(X[1],X[2]) == 1){
    solusi[k+1,] = list(X[1],X[2])
    k = k + 1
    }
}

solusi %>% distinct() %>% arrange(x)
```

## Soal IV

$x^2 + y^2 + z^2 = 2445, 0 \leq x,y,z \leq 50$

```{r}
rm(list=ls())
f = function(x,y,z) {x^2 + y^2 + z^2}
iter_max = 90000
solusi = data.frame(x = 1,y = 1, z = 1)
k = 0
for(i in 1:iter_max){
  X = sample(0:50,3,replace=T)
  if(f(X[1],X[2],X[3]) == 2445){
    solusi[k+1,] = list(X[1],X[2],X[3])
    k = k + 1
    }
}

solusi %>% distinct() %>% arrange(x)
```

