---
title: "Menyelesaikan Integral Ganda Secara Numerik"
output: 
    github_document:
        pandoc_args: --webtex
---

```{r setup, include=FALSE}
knitr::opts_chunk$set(echo = TRUE)
rm(list=ls())
library(parallel)

# sumber:
# http://hplgit.github.io/prog4comp/doc/pub/._p4c-bootstrap-Matlab016.html
```

Pada tulisan sebelumnya, saya telah menuliskan bagaimana pendekatan numerik bisa digunakan untuk menyelesaikan perhitungan integral. Kita bisa menggunakan:

1. Pendekatan simulasi [Monte Carlo](https://ikanx101.com/blog/integral-tentu/),
1. Perhitungan metode [_mid point_](https://ikanx101.com/blog/huawei-vs-vm/), dan
1. Perhitungan metode [_trapezoid_](https://ikanx101.com/blog/pi-trapezoid/).

Kali ini saya akan coba menyelesaikan perhitungan integral ganda secara numerik dengan metode _mid point_.

### Definisi

Jika kita memiliki suatu permasalahan integral berikut ini:

$$\int_a^b \int_c^d f(x,y) dy dx$$

Pada suatu domain $[a,b] \times [c,d]$, kita bisa menyelesaikannya secara numerik dengan melakukan modifikasi perhitungan dikritisasi sebagai berikut:

$$h_x h_y \sum_{i=0}^{n_x-1} \sum_{j=0}^{n_y-1} f(a + \frac{h_x}{2} + i h_x,c + \frac{h_y}{2} + j h_y)$$

Di mana:

1. $h_x$ adalah selang domain $x$ yang telah dibagi-bagi oleh banyaknya selang $n_x$.
1. $h_y$ adalah selang domain $y$ yang telah dibagi-bagi oleh banyaknya selang $n_y$.

---

Secara teori, caranya cukup mudah. Kali ini saya akan coba membuat algoritmanya di __R__.

---

## SOAL

Hitunglah:

$$\int_0^2 \int_2^3 (2x + y) dy dx$$

## JAWAB

Secara eksak, kita bisa hitung bahwa soal di atas memiliki jawaban __9__.

Dengan mengambil $n_x = n_y = 1000$, saya akan mencoba membuat algoritmanya di __R__. Spesial kali ini saya akan mencoba dua pendekatan, yakni dengan:

1. _Serial processing_ dengan memanfaatkan _looping_, dan
1. _Parallel processing_ dengan melakukan _multi processing_ pada operasi vektor (`apply()`) memanfaatkan `library(parallel)`. Kenapa harus melakukan _parallel processing_? Karena laptop yang saya gunakan punya _processor_ `Intel(R) Core(TM) i7-10610U CPU @ 1.80GHz` _8 cores_ yang saya rasa cukup mumpuni. 

> ___Sayang banget kalau gak digeber semua core-nya___.


Ini adalah _initial condition_ dari soal ini:

```{r}
# initial condition
a = 0
b = 2
c = 2
d = 3
nx = 10^3
ny = 10^3
f = function(x,y){2*x + y}

numCores = detectCores()
fx = function(df){2*df[1] + df[2]}
```

Berikut adalah algoritmanya di __R__:

### _Serial Processing_

```{r}
int_dobel_serial = function(f,a,b,c,d,nx,ny){
    mulai = Sys.time()
    hx = (b - a)/nx
    hy = (d - c)/ny
    int = 0
    for(i in 0:(nx-1)){
        for(j in 0:(ny-1)){
            xi = a + hx/2 + i*hx
            yj = c + hy/2 + j*hy
            int = int + hx*hy*f(xi, yj)
        }
    }
    output = list("Integral f(x,y) dy dx adalah:" = int,
                  "Runtime" = Sys.time()-mulai)
    return(output)
}
```

### _Parallel Processing_

Untuk melakukan _parallel processing_, saya akan mengubah dua _looping_ yang `data.frame` dan melakukan operasi di sana. Saya akan memakai semua _cores_ yang ada dengan _function_ `parallel::mclapply()`.

```{r}
# paralel
int_dobel_paralel = function(dummy){
  mulai = Sys.time()
  hx = (b - a)/nx
  hy = (d - c)/ny
  x = seq((a+hx/2),b,by = hx)
  y = seq((c+hy/2),d,by = hy)
  xy = expand.grid(x,y)
  xy = as.data.frame(xy)
  int = hx*hy*sum(fx(xy))
  output = list("Integral f(x,y) dy dx adalah:" = int,
                "Runtime" = Sys.time()-mulai)
  return(output)
}
```

## _Momen of Truth_

Sekarang mari kita coba kedua algoritma di atas. Berapa nilainya dan berapa lama _runtime_ algoritmanya:

#### Serial

```{r}
int_dobel_serial(f,a,b,c,d,nx,ny)
```

#### Paralel

```{r}
mclapply(100,int_dobel_paralel,mc.cores = numCores)
```

---

## KESIMPULAN

_Obviously_ kita bisa melihat bahwa _parallel processing_ memiliki _runtime_ yang sangat cepat dibandingkan _serial processing_ (walaupun keduanya sama-sama cepat ~ memiliki waktu kurang dari 1 detik).

---

`if you find this article helpful, support this blog by clicking the ads.`
