---
title: "Belajar Membuat Algoritma Deret Fibonacci"
output: 
  github_document:
    pandoc_args: --webtex
---

```{r,include=FALSE}
rm(list=ls())

```

Kali ini saya mau menulis sesuatu yang ringan-ringan dulu, yakni tentang bagaimana membuat algoritma untuk menuliskan deret Fibonacci. Biasanya algoritma ini menjadi latihan bagi rekan-rekan yang baru belajar membuat algoritma dan pemrograman.

Deret Fibonacci berisi deret angka yang dimulai dari 0 dan 1, kemudian angka berikutnya merupakan penjumlahan dari angka sebelumnya. Saya bisa tuliskan ekspresi matematikanya sebagai berikut:

$$F_0 = 0$$

$$F_1 = 1$$

$$F_n = F_{n-1} + F_{n-2}$$

---

## Membuat Algoritma

> ___Misalkan saya ditugaskan untuk membuat deret Fibonacci ke-n.___

Bagaimana cara menuliskan algoritmanya? Berikut adalah _pseudocode_-nya:


```
STEP I: 
 define
  f = (0,1)

STEP II: 
 input n  

STEP III:
 looping
  for(2 to n)
    fibo = f[iter-1] + f[iter-2]
    f[iter] = fibo

STEP IV:
 print f
```

## Membuat _Function_ di __R__

Sekarang saya akan buat _function_ di __R__ berdasarkan _pseudocode_ di atas. Namun perlu diperhatikan bahwa __R__ memiliki _index_ mulai dari 1 bukan dari 0.

```{r}
fibo = function(n){
  f = c(0,1)
  iter = 3
  for(i in iter:(n+1)){
	fi = f[iter-1] + f[iter-2]
	f = c(f,fi)
	}
  return(f)
}
```

Mari kita coba _function_ tersebut untuk berbagai macam nilai n.

```{r}
fibo(4)
fibo(10)
fibo(13)
```

Mudah kan?

---

`if you find this article helpful, support this blog by clicking the ads.`
