---
title: "Ramadhan 2023 dalam Pencarian Google"
output: github_document
---


```{r,include=FALSE}
rm(list=ls())
library(dplyr)
library(tidyr)
library(ggplot2)

setwd("/home/ikanx101/ikanx101.github.io/_posts/lainnya/ramadhan 2023")
```

_Assalamu alaikum_ rekan-rekan semua. Alhamdulillah sudah hari kedua di bulan Ramadhan di tahun 2023 ini. Semoga kita diberikan kelancaran dalam berpuasa dan beribadah lainnya di bulan ini hingga selesai ya. _Aamiin_.

Saya jadi ingat, sebulan lalu ketika menonton Kompas TV, saya melihat iklan Marjan yang mengambil tema mirip film _Aquaman_. 

> Salah satu indikator datangnya bulan puasa adalah kemunculan iklan Marjan di TV.

Seolah-olah iklan tersebut memicu efek domino sehingga harga barang-barang kebutuhan pokok menjelang Ramadhan ikut bergerak naik. _hehe_.

Kali ini saya ingin melihat apa saja yang dicari _netizen_ di Google terkait Ramadhan tahun ini. Untuk melakukannya, saya mengambil data dari _Google Trends_ region Indonesia selama 7 hari terakhir.

---

# Penelusuran `Ramadhan`

Mari kita lihat bagaimana tren penelusuran _keyword_ `ramadhan` di Indonesia:

```{r,echo=FALSE,fig.align="center",fig.retina=4}
df = 
  read.csv("/home/ikanx101/ikanx101.github.io/_posts/lainnya/ramadhan 2023/multiTimeline.csv",
  skip = 1) %>% 
  janitor::clean_names()

df %>% 
  separate(time,
           into = c("tgl","jam"),
           sep = "T") %>%
  group_by(tgl) %>%
  summarise(value = mean(ramadhan_indonesia)) %>% 
  ungroup() %>%
  ggplot(aes(x = tgl, y = value)) + 
  geom_line(group = 1,color = "darkgreen") +
  geom_point(shape = 3,size = 2) +
  theme_minimal() +
  labs(title    = "Tren Pencarian Ramadhan di Google dalam 7 Hari Terakhir",
       subtitle = "sumber: Google Trends",
       caption  = "Scraped and Visualized\nusing R\nikanx101.com", 
       x        = "Tanggal",
       y        = "Interest over time") +
  theme(axis.text.y = element_blank())
```

Terlihat bahwa pencarian tertinggi _netizen_ adalah pada saat mendekati awal penentuan Ramadhan. Apa saja _related entities_ dan _related queries_ dari _keyword_ ini?

```{r,echo=FALSE,fig.align="center",fig.retina=4}
rm(list=ls())

df = 
  read.csv("/home/ikanx101/ikanx101.github.io/_posts/lainnya/ramadhan 2023/relatedEntities.csv") %>%
  janitor::clean_names()

df %>%
  ggplot(aes(x = reorder(key,score),y = score)) +
  geom_col(color = "black",fill = "lightblue") + 
  geom_label(aes(label = score)) +
  coord_flip() +
  theme_minimal() +
  labs(title    = "Related Entities",
       subtitle = "sumber: Google Trends",
       caption  = "Scraped and Visualized\nusing R\nikanx101.com") +
  theme(axis.title = element_blank(),
        axis.text.x = element_blank())
```

# Penelusuran `Puasa`
