---
title: "Memahami Fungsi Perhitungan Body Mass Index"
subtitle: "Sebuah Pendekatan Grafik 2D dan 3D"
author: "Ikang Fadhli"
institute: ikanx101.com
date: "`r format(Sys.time(), '%d %B %Y')`"
output:
  html_document:
    toc: true
    toc_depth: 5
    toc_float: 
        collapsed: false
        smooth_scroll: true
    number_sections: true
    theme: readable
    highlight: espresso
    fig_caption: yes
---

# PENDAHULUAN

_Body Mass Index_ merupakan salah satu indeks yang populer di kantor saya. Kenapa?

> Karena kantor saya menawarkan produk makanan dan minuman yang sehat kepada masyarakat sehingga harus dipastikan bahwa karyawan yang bekerja di sini __harus sehat terlebih dahulu__.

Bagaimana kita mau menginspirasi orang lain agar hidup sehat tapi ternyata kitanya sendiri tidak.

## Definisi

_Body mass index_ adalah suatu indeks yang menghitung seberapa ideal tubuh kita. __BMI__ dihitung dengan dua variabel utama, yakni `tinggi_badan` dan `berat_bedan`.

Definisi:

$$bmi = \frac{bb}{(\frac{tb}{100})^2}$$

Di mana:

- `bb` merupakan berat badan dalam satuan `kilogram`.
- `tb` merupakan tinggi badan dalam satuan `centimeter`.

## Pengelompokan BMI

__BMI__ kemudian dikelompokkan menjadi `4` kelompok, yakni:

```{r,echo=FALSE,message=FALSE,warning=FALSE}
library(dplyr)

data.frame(
  `Kategori` = c("Underweight", "Normal","Overweight","Obese","Extreme Obese"),
  `BMI` = c("< 18.5","18.5 - 25","25 - 30","30 - 40","> 40")
) %>% 
  knitr::kable("simple",caption = "Pengelompokan BMI")

```

# ANALISA GRAFIK

## Grafik 3D ke 2D dengan _Contour Plot_

Jika kita perhatikan dengan baik, formula __BMI__ tersebut membutuhkan _input_ `2` variabel. Sehingga sebenarnya kita bekerja dengan `3` variabel, yakni:

1. `tinggi_badan`
1. `berat_badan`
1. `bmi`

Jika kita gambarkan, sejatinya grafik yang didapatkan berbentuk __ruang 3 dimensi__, dimana `berat_badan` dan `tinggi_badan` menjadi sumbu `x` atau `y` dan `bmi` menjadi sumbu `z`-nya.

Bentuk grafik 3 dimensi bisa kita gambarkan dalam bentuk 2 dimensi menggunakan _contour plot_. Ketinggian atau elevasi di sumbu `z` bisa kita gambarkan sebagai garis atau warna yang berbeda.

Untuk memberikan contoh, saya akan buat _contour plot_-nya dengan menggunakan `library(ggplot2)`. 

_Object_ `ggplot` membutuhkan _input_ berupa `data.frame()`. Oleh karena itu perlu ada simulasi perhitungan `bmi` terlebih dahulu.

Saya akan melakukan simulasi perhitungan `bmi` pada batas:

- `berat_badan` antara 40 kg - 120 kg.
- `tinggi_badan` antara 120 cm - 180 cm.

```{r,echo=FALSE,fig.retina=10,fig.align='center',fig.cap="Surface Plot BMI"}
knitr::opts_chunk$set(echo = TRUE)
setwd("~/ikanx101 BLOG/_posts/matematika ITB/algoritma/BMI 3D")

rm(list=ls())

library(dplyr)
library(reshape2)
library(ggplot2)

bmi = function(bb,tb){bb/(tb/100)^2}

simul_data = data.frame(bb = NA,tb = NA, bmi = NA)
i = 1

for(bb in 40:120){
  for(tb in 120:200){
	simul_data[i,] = list(bb,tb,bmi(bb,tb))
	i = i + 1
	  }
  }

reshape_mat = 
  simul_data %>%
  dcast(bb~tb,
	      value.var = "bmi") %>%
  as.matrix()

plt1 = 
  simul_data %>% 
  ggplot(aes(x = bb,
             y = tb,
             z = bmi)) +
  geom_contour_filled(breaks = c(0,18.5,25,30,40,80)) +
  scale_fill_manual(labels = c("Underweight", "Normal","Overweight","Obese","Extreme Obese"), 
                    values = c("gray","darkgreen","orange","red","darkred"))  +
  geom_contour(color = "black",
               linetype = 2,
               breaks = c(0,18.5,25,30,40,110)) +
  theme_minimal() +
  labs(fill = "BMI") +
  geom_point(aes(x = 75,
                 y = 174),
             color = "white",
             shape = 7) +
  annotate("label",
           x = 68,
           y = 175,
           label = "Posisi saya") +
  theme(legend.position = "bottom") +
  labs(title = "Grafik Surface BMI",
       subtitle = "Visualisasi 3D ke dalam bentuk 2D",
       x = "Berat Badan",
       y = "Tinggi Badan",
       caption = "Visualized using R\nikanx101.com")

plt1
```

Saya coba sekalian hitung dan tampilkan di mana posisi `bmi` saya pada _plot_ di atas.

Dari _plot_ di atas, perbedaan warna sebenarnya menentukan perbedaan tinggi sumbu `z`.

## Grafik 3D

Jika di atas merupakan bentuk 3D yang dimasukkan ke dalam 2D, maka sekarang saya akan membuat bentuk ruang (3D) dari fungsi `bmi`.

Saya akan menggunakan `library(plotly)`. _Input_ dari `plotly` adalah berupa matriks $m \times n$ dengan isi matriks merupakan nilai di sumbu `z`.

```{r,message=FALSE,warning=FALSE,echo=FALSE,fig.retina=10,fig.align='center',fig.cap="Surface Plot BMI"}
library(plotly)

plot_ly() %>% 
  add_trace(data = simul_data,  
            x=simul_data$bb, 
            y=simul_data$tb, 
            z=simul_data$bmi, 
            type="mesh3d" ) %>% 
  layout(scene = list(xaxis = list(title = "Berat Badan"), 
                      yaxis = list(title = "Tinggi Badan"),
                      zaxis = list(title = "BMI"))
         )
  
```

_SUrface plot_ di atas merupakan _dynamic object_ yang bisa kita putar atau _zoom_.

---

# Catatan {-}

Tulisan ini saya _publish_ di __Rpubs__ karena _github pages_ tidak bisa me-_render_ grafik 3D dari _plotly_.

Kunjungi _blog_ saya di [ikanx101.com](https://ikanx101.com/)

___Wassalam___