---
title: "Mengenal Latent Profile Analysis: Teknik Pengelompokan yang Lebih Manusiawi untuk Data Survey Engagement"
format:
  gfm:
    html-math-method: webtex
fig-dpi: 500
fig-width: 8
fig-height: 4.5
editor: source
execute:
  warning: false
  error: false
  echo: false
---

Beberapa hari yang lalu, saya diajak berdiskusi oleh rekan dari departemen HR tentang hasil analisa survey engagement karyawan. Mereka menggunakan teknik yang disebut **Latent Profile Analysis (LPA)** untuk mengelompokkan karyawan berdasarkan pola respons survey. 

> _"Kenapa nggak pakai k-means aja? Kan lebih simpel,"_ tanya saya penasaran.

Rekan HR itu tersenyum dan menjawab: _"Karena LPA lebih 'manusiawi'. Dia ngerti bahwa satu orang bisa punya kecenderungan ke beberapa kelompok sekaligus."_

**Dan itu membuat saya penasaran.** Apa sebenarnya perbedaan mendasar antara LPA dengan algoritma _clustering_ tradisional seperti __k-means__? Kapan kita harus memilih yang satu daripada yang lain?

## Apa Itu _Latent Profile Analysis_? 

**_Latent Profile Analysis_ (LPA)** adalah teknik pengelompokan berbasis model probabilistik yang mencari subkelompok tersembunyi (_latent_) dalam populasi berdasarkan pola respons pada beberapa variabel. 

Bayangkan kita punya data _survey engagement_ dari 500 karyawan dengan 10 pertanyaan. Setiap karyawan memberikan skor 1-5 untuk setiap pertanyaan. LPA akan mencari: 

> _"Apakah ada pola respons tertentu yang muncul berulang? Apakah ada tipe-tipe karyawan yang berbeda berdasarkan cara mereka merespons survey?"_

Sederhananya, jika kita memiliki data mentah yang terlihat berantakan, LPA membantu kita menemukan "profil" atau tipe orang yang memiliki pola jawaban serupa. LPA berasumsi bahwa individu-individu dalam satu kelompok memiliki parameter distribusi (seperti rata-rata dan varians) yang mirip.


### Analogi Sederhana

Jika **k-means** seperti mengelompokkan buah berdasarkan berat dan diameter (fisik semata), maka **LPA** seperti mengelompokkan buah berdasarkan rasa, tekstur, dan aroma (karakteristik intrinsik yang lebih kompleks).

## Perbedaan Fundamental: LPA vs K-Means

Mari kita lihat perbedaan mendasar antara kedua teknik ini:

| Aspek | **Latent Profile Analysis (LPA)** | **K-Means Clustering** |
|-------|----------------------------------|------------------------|
| **Dasar Teori** | Model probabilistik (mixture model) | Algoritma optimisasi jarak |
| **Keanggotaan** | **Probabilistik** (0-1 probability) | **Deterministik** (0 atau 1) |
| **Asumsi** | Asumsi distribusi (biasanya normal) | Tidak ada asumsi distribusi |
| **Penentuan Jumlah Kluster** | Kriteria statistik (AIC, BIC, LRT) | Heuristik (_elbow method_) |
| **Penanganan Noise** | Robust (melalui model probabilistik) | Sensitif terhadap outlier |
| **Missing Data** | Bisa ditangani langsung | Harus diimputasi dulu |


Kelebihan LPA dibanding K-Means:

- _Fit Indices_: LPA menyediakan metrik seperti AIC, BIC, dan Entropy untuk menentukan jumlah kelompok yang paling optimal secara statistik, bukan sekadar intuisi visual (seperti metode _Elbow_ pada K-Means).
- Penanganan _Error_: Karena berbasis model, LPA memperhitungkan kesalahan pengukuran.

### Keanggotaan Probabilistik: Kekuatan Utama LPA

Inilah yang membuat LPA "lebih manusiawi". Dalam LPA, satu responden bisa memiliki:

```
Responden #101:
- 70% probability masuk Profil "Highly Engaged"
- 25% probability masuk Profil "Moderately Engaged"  
- 5% probability masuk Profil "Disengaged"
```

Sedangkan di k-means:
```
Responden #101: Cluster 1 (100%)
```

**LPA mengakui ambiguitas**, maksudnya manusia bisa memiliki karakteristik campuran dari beberapa tipe.


## Apa Perbedaan LPA dengan _Bayesian Clustering_?

Jika rekan-rekan pernah membaca tulisan saya sebelumnya terkait [_Bayesian Clustering_](https://ikanx101.com/blog/clus-bayes/), salah satu _output_-nya juga memberikan fleksibilitas atau ambiguitas untuk masing-masing _subject_ bisa masuk ke satu atau lebih _cluster_. Selain itu, parameter __BIC__ yang disebutkan pada LPA memiliki kepanjangan: __Bayesian Information Criterion__. Maka pertanyaannya adalah:

> __"Apakah LPA termasuk ke dalam metode Bayesian?"__

Oke, saya akan bahas secara sederhana sebagai berikut:


### Perbedaan LPA dengan _Bayesian Clustering_

_Bayesian Clustering_ bukanlah satu algoritma spesifik, melainkan kerangka kerja (_framework_) dalam melakukan _clustering_. Perbedaan utamanya terletak pada bagaimana parameter diestimasi.

1. Estimasi Parameter
    - LPA: Biasanya menggunakan metode _Maximum Likelihood_ (ML) dengan algoritma _Expectation-Maximization_ (EM). Tujuannya adalah mencari satu nilai parameter yang paling mungkin menghasilkan data yang diamati.
    - _Bayesian Clustering_: Menggunakan distribusi _prior_ dan data untuk menghasilkan distribusi _posterior_. Ia tidak hanya menghasilkan satu titik estimasi, melainkan seluruh distribusi probabilitas untuk parameter tersebut.
2. Penentuan Jumlah _Cluster_
    - Dalam LPA, kita biasanya menjalankan model berkali-kali (model dengan 2 profil, 3 profil, dst) lalu membandingkan nilai BIC/AIC.
    - Dalam _Bayesian Clustering_ (terutama yang menggunakan _Dirichlet Process_), model bisa menentukan jumlah _cluster_ secara otomatis dari data tanpa kita harus menentukan "K" di awal.
3. Ketidakpastian (_Uncertainty_)
    - Metode Bayesian jauh lebih unggul dalam mengukur ketidakpastian, terutama pada sampel kecil atau model yang sangat kompleks. kita bisa mengetahui seberapa yakin model terhadap struktur kelompok yang terbentuk.

Keputusan untuk memilih antara _Latent Profile Analysis_ (LPA) konvensional (berbasis _Frequentist_/_Maximum Likelihood_) dan _Bayesian Clustering_ biasanya bergantung pada kompleksitas model, ukuran sampel, dan kebutuhan Anda akan informasi mengenai ketidakpastian (_uncertainty_).

#### Gunakan _Latent Profile Analysis_ (LPA) Jika...

_LPA_ standar adalah pilihan utama untuk efisiensi dan standarisasi dalam riset.

1. Sampel Besar: Jika Anda memiliki ribuan observasi, LPA konvensional jauh lebih cepat secara komputasi dibandingkan Bayesian yang memerlukan iterasi MCMC (Markov Chain Monte Carlo).
1. Kebutuhan _Fit Indices_ Standar: Anda membutuhkan metrik perbandingan model yang umum diterima seperti BIC (_Bayesian Information Criterion_), AIC, dan _Entropy_ untuk menentukan jumlah profil secara objektif.
1. Studi Eksploratori Sederhana: Jika tujuannya hanya ingin mengelompokkan orang berdasarkan pola jawaban tanpa asumsi awal yang kuat, LPA adalah _benchmark_ industri yang sangat solid.

#### Gunakan _Bayesian Clustering_ Jika...

_Bayesian clustering_ memberikan fleksibilitas lebih besar ketika model statistik standar mulai mencapai batas kemampuannya.

1. Sampel Kecil: Dalam sampel kecil, estimasi _Maximum Likelihood_ (LPA standar) sering kali gagal konvergen atau memberikan estimasi yang bias. Bayesian dengan priors yang tepat dapat menstabilkan model.
1. Model Sangat Kompleks: Jika Anda ingin menggabungkan pengelompokan dengan model lain (misalnya: _Multilevel Modeling_ atau variabel yang memiliki hubungan non-linear), _framework_ Bayesian jauh lebih fleksibel.
1. Informasi _Prior_ Tersedia: Jika Anda memiliki pengetahuan dari studi sebelumnya tentang bagaimana profil tersebut seharusnya terbentuk, Anda bisa memasukkan informasi tersebut sebagai _prior_ untuk mempertajam hasil.
1. Ketidakpastian yang "Jujur": Meskipun LPA memberikan _soft assignment_ (probabilitas), _Bayesian_ memberikan _Posterior Distribution_. Artinya, Anda tidak hanya tahu probabilitas subjek X masuk ke Profil 1 adalah 0.8, tapi Anda juga tahu rentang keyakinan (_credible interval_) dari probabilitas tersebut.
1. Jumlah Kelompok Tidak Diketahui: Jika Anda menggunakan _Bayesian Non-parametric_ (seperti _Dirichlet Process_), model bisa "belajar" menentukan jumlah _cluster_ yang optimal secara otomatis tanpa Anda harus mencoba model K=2, K=3, dst., satu per satu.

### Apa itu BIC (_Bayesian Information Criterion_)?

BIC adalah kriteria untuk seleksi model. Fungsinya adalah untuk menyeimbangkan antara seberapa _fit_ model terhadap data (akurasi) dengan seberapa sederhana model tersebut (parsimoni).

Rumus dasarnya adalah:

$$BIC = -2 \space \ln(\hat{L}) + k \space \ln(n)$$

Di mana:

- $-2 \cdot \ln(\hat{L})$: adalah _likelihood_. Semakin besar nilai ini, semakin buruk modelnya (maka diberi tanda negatif agar angka kecil berarti lebih baik).
- $k \cdot \ln(n)$: adalah penalti. $k$ adalah jumlah parameter dan $n$ adalah jumlah sampel.

Jika kita terus menambah jumlah kelompok (profil) dalam LPA, model pasti akan semakin _"fit"_ dengan data. Namun, model yang terlalu kompleks akan menjadi _overfit_. BIC memberikan hukuman (penalti) yang berat pada penambahan parameter, terutama jika sampel Anda besar. Model dengan nilai BIC terkecil dianggap sebagai model yang paling seimbang.


#### Kenapa Namanya _"Bayesian"_?

Meskipun sering digunakan dalam metode _non-Bayesian_, __BIC__ disebut _"Bayesian"_ karena diturunkan dari ___Bayes Factor___. Secara teknis, BIC dikembangkan oleh Gideon Schwarz (1978) sebagai pendekatan untuk menghitung probabilitas _posterior_ dari sebuah model. Jika kita mengasumsikan bahwa semua model yang kita uji memiliki probabilitas awal (_prior_) yang sama, maka memilih model dengan BIC terkecil secara matematis setara dengan memilih model dengan probabilitas _posterior_ tertinggi.

> __Jadi, istilah *"Bayesian"* di sini merujuk pada akar matematisnya, bukan berarti setiap kali Anda menggunakan BIC, Anda sedang melakukan komputasi *Bayesian* penuh.__

Jadi, saat kita melihat BIC di _output_ __R__, sebenarnya kita sedang menggunakan "alat deteksi" yang berbasis logika _Bayesian_ untuk mengevaluasi model yang dibangun dengan cara _frequentist_.

#### Apakah _LPA_ Termasuk Pendekatan _Bayesian_?

Jawabannya: __Umumnya Tidak.__ Secara tradisional, LPA yang dilakukan di __R__ menggunakan pendekatan _Frequentist_ (_Maximum Likelihood_). Selain itu pada LPA standar tidak ada _prior distribution_ yang dilibatkan.

## Studi Kasus: Data _Survey Engagement_ Karyawan

Mari kita buat simulasi data _survey engagement_. Katakanlah kita punya 9 variabel yang ditanyakan pada survey _engagement_: yakni $x_1,x_2,..,x_9$. Masing-masing variabel mewakili aspek-aspek yang mempengaruhi _engagement_.

Responden akan memberikan jawaban berupa skala _likert_ 1 (sangat tidak setuju) sampai 5 (sangat setuju). Data simulasi yang akan saya buat adalah data yang sudah ditransformasi dari data tipe ordinal ke numerik dengan cara metode suksesif interval.

### Membuat _Data Dummy_ di __R__

Saya akan buat data survey sebanyak 500 baris sebagai berikut:

```{r}
#| include: false

# ============================================
# SIMULASI DATA SURVEY ENGAGEMENT KARYAWAN
# ============================================

library(tidyverse)
library(mclust)  # untuk LPA
library(cluster) # untuk k-means
library(factoextra)

# # Set seed untuk reproducibility
# set.seed(123)
# 
# # Jumlah responden
# n <- 500
# 
# # Fungsi untuk generate data berdasarkan profil
# generate_profile_data <- function(n, profile_type) {
#   if(profile_type == "highly_engaged") {
#     # Profil 1: Highly Engaged - kuat di organisasi, lemah di atasan
#     data.frame(
#       AE = rnorm(n, mean = 3.3, sd = 0.5),
#       AR = rnorm(n, mean = 2.4, sd = 0.6),
#       AN = rnorm(n, mean = 3.1, sd = 0.5),
#       RE = rnorm(n, mean = 3.4, sd = 0.4),
#       RR = rnorm(n, mean = 2.5, sd = 0.5),
#       RN = rnorm(n, mean = 3.2, sd = 0.4),
#       OE = rnorm(n, mean = 4.0, sd = 0.3),
#       OR = rnorm(n, mean = 3.4, sd = 0.4),
#       ON = rnorm(n, mean = 3.5, sd = 0.4)
#     )
#   } else if(profile_type == "disengaged") {
#     # Profil 2: Disengaged - lemah di semua aspek
#     data.frame(
#       AE = rnorm(n, mean = 2, sd = 0.7),
#       AR = rnorm(n, mean = 2, sd = 0.8),
#       AN = rnorm(n, mean = 2, sd = 0.7),
#       RE = rnorm(n, mean = 2, sd = 0.6),
#       RR = rnorm(n, mean = 2, sd = 0.7),
#       RN = rnorm(n, mean = 2, sd = 0.6),
#       OE = rnorm(n, mean = 1.7, sd = 0.8),
#       OR = rnorm(n, mean = 1.8, sd = 0.8),
#       ON = rnorm(n, mean = 1.6, sd = 0.7)
#     )
#   } else if(profile_type == "balanced") {
#     # Profil 3: Balanced - cukup baik di semua aspek
#     data.frame(
#       AE = rnorm(n, mean = 3.1, sd = 0.5),
#       AR = rnorm(n, mean = 2.4, sd = 0.6),
#       AN = rnorm(n, mean = 2.8, sd = 0.5),
#       RE = rnorm(n, mean = 3.2, sd = 0.4),
#       RR = rnorm(n, mean = 2.4, sd = 0.5),
#       RN = rnorm(n, mean = 2.9, sd = 0.4),
#       OE = rnorm(n, mean = 3.5, sd = 0.4),
#       OR = rnorm(n, mean = 3.1, sd = 0.5),
#       ON = rnorm(n, mean = 3.2, sd = 0.4)
#     )
#   } else {
#     # Profil 4: Average - rata-rata semua aspek
#     data.frame(
#       AE = rnorm(n, mean = 3.0, sd = 0.6),
#       AR = rnorm(n, mean = 2.4, sd = 0.7),
#       AN = rnorm(n, mean = 2.7, sd = 0.6),
#       RE = rnorm(n, mean = 3.0, sd = 0.5),
#       RR = rnorm(n, mean = 2.4, sd = 0.6),
#       RN = rnorm(n, mean = 2.9, sd = 0.5),
#       OE = rnorm(n, mean = 3.1, sd = 0.5),
#       OR = rnorm(n, mean = 2.9, sd = 0.6),
#       ON = rnorm(n, mean = 2.7, sd = 0.5)
#     )
#   }
# }
# 
# # prop = runif(4) * 100 %>% floor()
# # prop = prop / sum(prop)
# prop = c(20,40,10,13)
# prop = prop / sum(prop)
# n1 = round(prop[1] * 500)
# n2 = round(prop[2] * 500)
# n3 = round(prop[3] * 500)
# n4 = round(prop[4] * 500) + 1
# sum(n1,n2,n3,n4)
# 
# # Generate data untuk 4 profil (masing-masing 125 responden)
# profile1 <- generate_profile_data(n1, "highly_engaged") %>% 
#   mutate(true_profile = 1)
# 
# profile2 <- generate_profile_data(n2, "disengaged") %>% 
#   mutate(true_profile = 2)
# 
# profile3 <- generate_profile_data(n3, "balanced") %>% 
#   mutate(true_profile = 3)
# 
# profile4 <- generate_profile_data(n4, "average") %>% 
#   mutate(true_profile = 4)
# 
# # Gabungkan semua data
# survey_data <- bind_rows(profile1, profile2, profile3, profile4) %>% mutate(id = 1:500)
# 
# # Tambahkan sedikit noise dan batasi range 1-5
# survey_data_clean <- survey_data %>%
#   mutate(across(AE:ON, ~ pmin(pmax(.x, 1), 5))) %>%  # batasi 1-5
#   mutate(across(AE:ON, ~ round(.x, 2)))  # bulatkan 2 desimal

# Simpan data
# save(survey_data_clean,file = "blog.rda")
```

```{r}
load("blog.rda")

# Tampilkan summary
cat("=== SUMMARY DATA SURVEY ENGAGEMENT ===\n")
cat("Jumlah responden:", nrow(survey_data_clean), "\n")
cat("Jumlah variabel:", ncol(survey_data_clean) - 2, "\n\n")

df_print = survey_data_clean
colnames(df_print)[1:9] = paste0("x",1:9)

cat("Sampel data")
df_print %>%
  select(x1:x9) %>% 
  head(10)

cat("Rata-rata per variabel:\n")
df_print %>%
  select(x1:x9) %>%
  summarise(across(everything(), mean)) %>%
  round(2) %>%
  print()

```

### Analisis dengan _Latent Profile Analysis_ (LPA)

Pertama-tama saya akan analisa menggunakan LPA.

```{r}
# ============================================
# ANALISIS DENGAN LATENT PROFILE ANALYSIS
# ============================================

# Persiapan data untuk LPA
lpa_data <- survey_data_clean %>%
  select(AE:ON) %>%
  scale()  # stkitardisasi

# Model selection: cari jumlah profil optimal
lpa_models <- list()
bic_values <- c()

for(k in 1:6) {
  model <- Mclust(lpa_data, G = k, modelNames = "VVV")
  lpa_models[[k]] <- model
  bic_values[k] <- model$bic
}

# Plot BIC values
plot(1:6, bic_values, type = "b", 
     xlab = "Number of Profiles", ylab = "BIC Value",
     main = "Model Selection: BIC Values",
     pch = 19, col = "blue")
grid()

# Pilih model terbaik (BIC tertinggi)
best_k <- which.max(bic_values)
cat("Jumlah profil optimal:", best_k, "\n")

# Fit model LPA terbaik
best_model <- lpa_models[[best_k]]

# Hasil klasifikasi
lpa_results <- survey_data_clean %>%
  mutate(
    lpa_profile = best_model$classification,
    lpa_uncertainty = best_model$uncertainty
  )

# Profil yang ditemukan
cat("\n=== HASIL LPA ===\n")
cat("Jumlah profil ditemukan:", best_k, "\n")
cat("Entropy:", round(-sum(best_model$z * log(best_model$z), na.rm = TRUE), 3), "\n")
cat("Rata-rata uncertainty:", round(mean(lpa_results$lpa_uncertainty), 3), "\n\n")

# Tampilkan karakteristik setiap profil
profile_means <- lpa_results %>%
  group_by(lpa_profile) %>%
  summarise(across(AE:ON, mean)) %>%
  mutate(n = table(lpa_results$lpa_profile)) %>%
  select(lpa_profile, n, everything())

colnames(profile_means)[3:11] = paste0("x",1:9)

print(profile_means)

# Visualisasi profil
library(ggplot2)
library(tidyr)

profile_means_long <- profile_means %>%
  pivot_longer(cols = x1:x9, names_to = "variable", values_to = "mean_score")

ggplot(profile_means_long, aes(x = variable, y = mean_score, 
                               color = factor(lpa_profile), 
                               group = factor(lpa_profile))) +
  geom_line(size = 1.2) +
  geom_point(size = 3) +
  facet_wrap(~ lpa_profile, ncol = 2) +
  labs(title = "Profil Engagement Berdasarkan LPA",
       x = "Variabel Engagement",
       y = "Rata-rata Skor",
       color = "Profil") +
  theme_minimal() +
  theme(axis.text.x = element_text(angle = 45, hjust = 1))

# Uncertainty analysis
ggplot(lpa_results, aes(x = lpa_uncertainty)) +
  geom_histogram(bins = 30, fill = "steelblue", alpha = 0.7) +
  labs(title = "Distribusi Uncertainty dalam Klasifikasi LPA",
       x = "Uncertainty (0 = pasti, 0.5 = sangat tidak pasti)",
       y = "Frekuensi") +
  theme_minimal()
```

Dari hasil di atas, didapatkan ada dua buah _profiles_ responden yang terbentuk. Masing-masing memiliki karakteristik berdasarkan jawaban 9 variabel yang berbeda-beda.

Responden di profil kedua cenderung memiliki skor yang lebih rendah di semua variabel dibandingkan responden di profil pertama. _Uncertainty level_ per responden juga rendah, artinya setiap responden punya kecenderungan untuk berada di profilnya masing-masing (sangat jarang yang bisa masuk ke dua profil).


### Analisis dengan _K-Means_ untuk Perbandingan

Mari kita bandingkan dengan _k-means_ sebagai perbandingan:

```{r}
# ============================================
# ANALISIS DENGAN K-MEANS CLUSTERING
# ============================================

# Stkitardisasi data
kmeans_data <- scale(survey_data_clean %>% select(AE:ON))

# Elbow method untuk menentukan k optimal
wss <- sapply(1:10, function(k) {
  kmeans(kmeans_data, centers = k, nstart = 25)$tot.withinss
})

plot(1:10, wss, type = "b", 
     xlab = "Number of Clusters", ylab = "Total Within Sum of Squares",
     main = "Elbow Method untuk K-Means",
     pch = 19, col = "red")
grid()

# Silhouette analysis
sil_width <- sapply(2:10, function(k) {
  km <- kmeans(kmeans_data, centers = k, nstart = 25)
  ss <- silhouette(km$cluster, dist(kmeans_data))
  mean(ss[, 3])
})

# plot(2:10, sil_width, type = "b",
#      xlab = "Number of Clusters", ylab = "Average Silhouette Width",
#      main = "Silhouette Analysis untuk K-Means",
#      pch = 19, col = "green")
# grid()

# Pilih k optimal (misal k=4 berdasarkan elbow dan silhouette)
optimal_k <- 2
kmeans_result <- kmeans(kmeans_data, centers = optimal_k, nstart = 25)

# Hasil k-means
kmeans_results <- survey_data_clean %>%
  mutate(kmeans_cluster = kmeans_result$cluster)

# Perbandingan dengan profil asli
# comparison_table <- table(
#   True = kmeans_results$true_profile,
#   KMeans = kmeans_results$kmeans_cluster
# )
# 
# cat("\n=== PERBANDINGAN K-MEANS DENGAN PROFIL ASLI ===\n")
# print(comparison_table)

# Hitung accuracy
# matches <- sum(diag(comparison_table))
# total <- sum(comparison_table)
# accuracy <- matches / total
# cat("\nAccuracy k-means:", round(accuracy * 100, 2), "%\n")

# Perbandingan LPA vs K-Means
lpa_vs_kmeans <- table(
  LPA = lpa_results$lpa_profile,
  KMeans = kmeans_results$kmeans_cluster
)

cat("\n=== PERBANDINGAN LPA vs K-MEANS ===\n")
print(lpa_vs_kmeans)
```

_K-means_ juga menghasilkan dua buah _clusters_. Saat saya bandingkan hasilnya, kedua analisa ini memberikan __hasil yang hampir mirip__.

Hanya ada 8 orang responden yang berbeda hasil pengelompokkan.

## Epilog

**Latent Profile Analysis** bukan sekadar "versi _fancy_" dari _k-means_. Ini adalah pendekatan yang _fundamentally_ berbeda dengan filosofi berbeda:

- **K-Means:** "Setiap orang pasti masuk satu kelompok"
- **LPA:** "Setiap orang punya kecenderungan ke beberapa kelompok dengan tingkat keyakinan berbeda"

Pilihan antara LPA dan k-means tergantung pada:

1. **Tujuan analisis** (eksplorasi vs _decision-making_).
2. **Sifat data** (lengkap vs ada _missing values_).
3. **Kebutuhan interpretasi** (sederhana vs _nuanced_).
4. **Audience** (teknis vs non-teknis).

Seperti kata rekan HR saya: 

> _"LPA itu seperti punya teman yang ngerti nuansa. K-means itu seperti teman yang hitam-putih."_

Kadang kita butuh yang hitam-putih. Tapi seringkali, dunia (dan data manusia) berwarna abu-abu.


---
  
`if you find this article helpful, support this blog by clicking the ads.`

