---
title: "Kenapa Kita Tidak Bisa Mengandalkan dengan Price Elasticity Semata?"
output: 
  github_document:
    pandoc_args: --webtex
---

```{r setup, include=FALSE}
knitr::opts_chunk$set(echo = TRUE)
rm(list=ls())
library(dplyr)
library(ggplot2)
```


Tahun lalu, saya sempat menjelaskan mengenai [_price elasticity_](https://ikanx101.com/blog/blog-posting-regresi/). Suatu analisa regresi linear sederhana yang memodelkan kausalitas (sebab akibat) antara harga dengan _sales quantity_ suatu produk.

Saya sendiri sering menggunakan analisa ini untuk pekerjaan market riset di kantor. 

Salah satu asumsi yang mendasari analisa ini adalah:

> Jika harga semakin mahal, maka secara logika _sales qty_ akan menurun.

```{r,echo=FALSE,message=FALSE,warning=FALSE,fig.align='center',fig.retina=10}
data = data.frame(
  harga = c(100,400,200,300,250),
  qty = c(20,3,11,9,15)
  ) 

data %>%
  ggplot(aes(x = harga, y = qty)) +
  geom_point(color = "steelblue",shape = 7) +
  geom_smooth(method = "lm",color = "orange",fill = "pink") +
  theme_minimal() +
  labs(x = "Harga",
       y = "Sales Qty",
       title = "Model Kausalitas Antara Harga dan Sales Qty",
       subtitle = "Menggunakan Regresi Linear Sederhana",
       caption = "Visualized using R\nikanx101.com")
```

Atau dengan kalimat matematisnya: __ada korelasi kuat negatif antara__ `harga` __dengan__ `sales qty`. 

Oleh karena itu, salah satu langkah terpenting adalah memastikan `harga` dan `sales qty` memiliki data yang cukup untuk bisa dihitung korelasinya (_pearson correlation_).

---

Kenapa saya justru korelasi padahal yang mau dilakukan adalah regresi (kausalitas)?

Jawabannya sederhana:

> Nilai korelasi yang kuat antara `harga` dan `sales qty` (misal saya notasikan sebagai $R$) akan menghasilkan model [regresi linear](https://ikanx101.com/blog/belajar-regresi/) yang kuat juga. Hal ini tergambar dari nilai _R-square_ ($R^2$) yang baik.

Nilai korelasi Pearson jika dikuadratkan akan sama dengan nilai _R-squared_.

Jadi ini adalah _screening_ awal saya dalam membuat model antara `harga` dan `sales qty`.

Saya pernah menuliskan materi terkait korelasi [di sini](https://ikanx101.com/blog/materi-korelasi/).

---

### Lantas bagaimana jika korelasi yang didapatkan bernilai positif?

Saat saya menemukan ada produk dengan nilai korelasi positif (dan juga kuat), ada dua hal yang terlintas di pikiran saya, yakni:

- Apakah semakin mahal produknya, `sales qty` malah semakin tinggi? Kalau begitu kita buat mahal saja produknya agar makin mendapatkan profit.
- Pasti ada yang salah dengan datanya. Kalau begini, produk tersebut tidak bisa dan tidak perlu dianalisa lebih lanjut.

---

### Data seperti itu jangan buru-buru ditinggalkan!

Ternyata saat kita menemukan data yang memiliki korelasi kuat positif seperti ini, kita jangan buru-buru untuk tidak menganalisanya. Setidaknya kita bisa melihat historikal datanya terlebih dahulu dan melakukan investigasi atas data tersebut.

Bingung?

Oke saya jelaskan dengan kasus _real_ berikut _yah_!

---

```{r,include=FALSE}
data = data.frame(
  bulan = c(1:12),
  avg_price = c(130,139,144,143,140,138,138,139,139,145,149,151),
  total_order = c(51547,3245,162,15697,13076,23267,28990,25588,54801,62303,53544,65673)
  )
korel = cor(data$avg_price,data$total_order)
korel = round(korel,2)

model = lm(total_order~avg_price,data)
summary(model)
```

## Kompetisi _Optimization_ Tahap II

Setelah selesai kompetisi [tahap pertama](https://ikanx101.com/blog/binary-marketplace/) kemarin, kami melanjutkan mengadakan kompetisi tahap II. Berbekal data _real_ dari salah satu _market place_ rekan-rekan mahasiswa disuruh menghitung _price_ paling optimal yang bisa ditawarkan ke konsumen.

Cara menghitung _price_ optimal didasarkan pada model regresi _price elasticity_. Semua berjalan dengan baik hingga ada satu merek minyak goreng `XYZ` memiliki korelasi positif sebesar `r korel`.

Jika saya buat model regresinya, berikut adalah hasilnya:

```{r,echo=FALSE,message=FALSE,warning=FALSE,fig.align='center',fig.retina=10}
data %>% 
  ggplot(aes(x = avg_price,
             y = total_order)) + 
  geom_point() +
  geom_smooth(method = "lm",color = "orange",fill = "pink") +
  theme_minimal() +
  labs(x = "Harga (dalam ribu Rupiah)",
       y = "Sales Qty",
       title = "Model Kausalitas Antara Harga dan Sales Qty\nMinyak Goreng Merek XYZ Kemasan Tertentu",
       subtitle = "Menggunakan Regresi Linear Sederhana",
       caption = "Visualized using R\nikanx101.com")
```


Dengan hasil tersebut wajar jika kita mengatakan ada yang aneh dengan data tersebut. Tapi jika data tersebut kita _plot_ terpisah menjadi dua:

1. `sales qty` per waktu.
1. `harga` per waktu.

Kita akan dapatkan hasil sebagai berikut:


```{r,echo=FALSE,message=FALSE,warning=FALSE,fig.align='center',fig.retina=10}
data %>% 
  reshape2::melt(id.vars = "bulan") %>% 
  mutate(value = as.numeric(value),
         bulan = factor(bulan, levels = c(1:12)),
         variable = as.character(variable),
         variable = ifelse(variable == "avg_price",
                           "Avg Price",
                           "Sales Qty")
         ) %>% 
  ggplot(aes(x = bulan,
             y = value)) +
  geom_line(aes(group = variable),color = "darkred") +
  facet_wrap(~variable,scales = "free",ncol = 1, nrow = 2) +
  labs(title = "Harga dan Sales Qty Minyak Goreng XYZ Per bulan",
       subtitle = "Perhatikan Pola yang Terjadi!",
       caption = "Visualized using R\nikanx101.com",
       x = "Bulan") +
  theme_minimal() +
  theme(axis.title.y = element_blank())
```


Terlihat ada strategi _pricing_ yang dilakukan oleh merek minyak goreng `XYZ` ini.

#### Q1 - Q3

Di awal tahun (Q1), mereka sempat menaikkan harganya sehingga mengakibatkan `sales qty`-nya menurun. Tapi saat mereka menurunkan harganya perlahan (namun tetap di atas harga di awal tahun) di Q2 dan Q3, `sales qty` mereka juga perlahan naik. Jadi ada kesan kepada konsumen seolah-olah harga turun. 

#### Q4

Lalu pada Q4 ada anomali saat harganya naik tapi _sales qty_ juga meningkat. Kenapa hal ini terjadi?

> Melihat _single_ data seperti ini mungkin akan membuat kita bingung kenapa hal ini terjadi.

Tapi setelah saya melihat data harga yang ada di market minyak goreng kemasan sejenis. Ternyata harga yang ditawarkan oleh kompetitor minyak goreng `XYZ` juga memiliki tren yang mirip (kompetitor juga menaikkan harganya pada Q4).

Tampaknya tidak ada pilihan lain bagi konsumen untuk menerima harga baru tersebut.

---

# Kesimpulan

Kita tidak bisa mengandalkan hanya satu analisa _price elasticity_. Ada bainya kita juga melihat _historical price_ yang terjadi. Selain itu ada baiknya jika kita memasangkan data produk tertentu dengan data lain seperti data kompetitor agar mendapatkan analisa yang lebih konklusif dan holistik.

---

`if you find this article helpful, please support this blog by clicking the ads.`