---
title: "Mencari Akar Polinomial dengan R"
output: github_document
---

```{r setup, include=FALSE}
knitr::opts_chunk$set(echo = TRUE)
setwd("~/ikanx101 BLOG/_posts/matematika ITB/analisa numerik lanjut/polyroot")
library(dplyr)
library(ggplot2)

rm(list=ls())

gambar_fx = function(f,a,b,delta){
  temp = data.frame(
    x = seq(a,b,by = delta)
  ) %>% 
    mutate(y = f(x)) %>% 
    filter(!is.nan(y))
  subtitle = paste0("Pada selang [",a,",",b,"]")
  caption = "Digambar dengan R\nikanx101.com"
  temp %>% 
    ggplot(aes(x,y)) +
    geom_line(color = "steelblue") +
    theme_minimal() +
    labs(title = "Grafik f(x)",
         subtitle = subtitle,
         caption = caption)
   
}

```

Beberapa waktu yang lalu, saya pernah membahas bagaimana cara mencari akar suatu fungsi dengan metode [_bisection_](https://ikanx101.com/blog/metode-bisection/), [_Newton_](https://ikanx101.com/blog/newton_method/), dan [_Golden Section Search_](https://ikanx101.com/blog/golden-ss/). Ketiga metode ini sangat _powerful_ untuk mencari akar suatu persamaan. Baik berupa fungsi polinom dan fungsi non polinom (trigonometri, logaritmik, dan lainnya).

Masalah baru muncul kalau ternyata akar dari fungsi tersebut adalah ___bilangan imajiner___. Bagaimana cara menemukan akarnya?

---

Pada perkuliahan yang lalu, kami membahas tentang penggunaan `numpy` di Python untuk mencari akar dari fungsi polinom. Setelah saya cek, di _base_ __R__ (tanpa harus _install_ _library_ lainnya), ada fungsi sejenis bernama `polyroot()`.

Saya belum melihat secara detail bagaimana cara menghitungnya, tapi percayalah __R__ itu bukan dibuat secara serampangan. _hehe_. Kalau kita mengeksekusi perinta berikut di __R__: `help("polyroot")`. Kita bisa melihat penjelasan beserta __referensi ilmiah__ dibalik algoritmanya.

```
Source
C translation by Ross Ihaka of Fortran code in the reference, with modifications by the R Core Team.

References
Jenkins, M. A. and Traub, J. F. (1972). Algorithm 419: zeros of a complex polynomial. Communications of the ACM, 15(2), 97–99. doi: 10.1145/361254.361262.
```

[__Ross Ihaka__](https://en.wikipedia.org/wiki/Ross_Ihaka) adalah seorang profesor, _statistician_, dan salah satu _creator_ dari __R__.

Misalkan kita memiliki polinom dengan bentuk seperti berikut:

$$p(x) = z_1 + z_2 x + z_3 x^2 + .. + z_n x^{n-1}$$

Cara menyelesaikan dengan __R__ adalah dengan membuat _vector_ berisi $(z_1,z_2,z_3,...,z_n)$.

_Mudah kan?_

---

## Contoh Soal I

Misalkan saya memiliki fungsi berikut:

$y = x^4 + 4x^2 +7$

Jika saya gambarkan pada selang $[-5,5]$, maka:

```{r,echo=FALSE,message=FALSE,warning=FALSE,fig.retina = 10}
f = function(x){x^4 + 4*x^2 + 7}
a = -5
b = 5
delta = .05
gambar_fx(f,a,b,delta)
```

Terlihat bahwa $f(x)$ tidak memiliki akar _real_. Kenapa? Secara visual tidak ada grafik $f(x)$ yang memotong sumbu $x$.

Cara menghitungnya di __R__ adalah sebagai berikut:

```{r}
fungsi = c(7,0,4,0,1)
polyroot(fungsi)
```

Terlihat ada __4__ akar bilangan imajiner dari $f(x)$.

---

## Contoh Soal II

Misalkan saya memiliki fungsi berikut:

$y = 3x^5 + 6$

Jika saya gambarkan pada selang $[-5,5]$, maka:

```{r,echo=FALSE,message=FALSE,warning=FALSE,fig.retina = 10}
f = function(x){3*x^5 + 6}
a = -5
b = 5
delta = .05
gambar_fx(f,a,b,delta)
```

Terlihat bahwa $f(x)$ memotong sumbu $x$. Artinya setidaknya ada satu akar bilangan _real_ dari $f(x)$.

Jika kita selesaikan dengan __R__ menjadi:

```{r}
fungsi = c(6,0,0,0,0,3)
polyroot(fungsi)
```

---

## Contoh Soal III

Misalkan saya memiliki fungsi berikut:

$y = 2x^6 - 1.5x^5 + 5x^4 -6.5x^3 + 6x^2 -3x + 4.5$

Jika saya gambarkan pada selang $[-5,5]$, maka:

```{r,echo=FALSE,message=FALSE,warning=FALSE,fig.retina = 10}
f = function(x){2*x^6 - 1.5*x^5 + 5*x^4 - 6.5*x^3 + 6*x^2 - 3*x + 4.5}
a = -5
b = 5
delta = .05
gambar_fx(f,a,b,delta)
```

Secara grafik, kita tidak bisa melihat dengan jelas apakah ada perpotongan antara $f(x)$ dengan sumbu $x$. Jadi kita selesaikan saja dengan __R__ berikut:

```{r}
fungsi = c(4.5,-3,6,-6.5,5,-1.5,2)
polyroot(fungsi)
```

---

`if you find this article helpful, support this blog by clicking the ads.`