---
title: "Menyelesaikan Chess Puzzle dengan Simulasi Monte Carlo dan Parallel Processing di R"
output: github_document
---

```{r setup, include=FALSE}
knitr::opts_chunk$set(echo = TRUE)
rm(list=ls())
```


Setelah mengerjakan _puzzle_ terakhir terkait [tanggal ulang tahun](https://ikanx101.com/blog/bday-prob/), saya tertarik mengerjakan _puzzle_ baru dengan memadukan simulasi Monte Carlo dan _parallel processing_.

---

## _Chess Puzzle_

Misalkan ada dua _grandmasters_ catur terhebat di dunia saat ini. Mereka akan dipertemukan dalam satu pertandingan berisi 12 babak.

- Pemenang dari setiap babak tersebut akan mendapatkan 1 poin.
- Jika terjadi _draw_, keduanya akan mendapatkan 0.5 poin.
- Jika kalah, pemain tidak mendapatkan poin sama sekali.

_Grandmaster_ yang pertama kali mendapatkan poin total 6.5 akan menang. Jika dalam 12 babak tersebut tidak ada yang mencapai poin 6.5, maka kita tidak bisa menyimpulkan siapa __GOAT__ di antara mereka.

Dari statistik pertandingan yang ada saat ini, kita dapatkan informasi sebagai berikut:

1. Peluang _grandmaster_ A menang adalah sebesar 20%.
2. Peluang _grandmaster_ B menang adalah sebesar 15%.
3. Peluang _draw_ adalah sebesar 65%.

Pertanyaannya:

> BERAPA PELUANG DALAM PERTANDINGAN INI KITA TIDAK BISA MENENTUKAN SIAPA GOAT?

## Solusi Menghitung Peluang

Untuk menghitung peluangnya, saya akan gunakan pendekatan simulasi Monte Carlo. Langkah awal yang saya kerjakan adalah dengan melakukan deduksi untuk satu babak terlebih dahulu lalu saya buat jadi 12 babak sehingga _full_ tercipta satu pertandingan.

Awalnya saya akan buat _initial condition_ terlebih dahulu:

```{r}
# initial
skor_a  = 0
skor_b  = 0
n_babak = 0
```

Buat _function_ untuk satu babak:

```{r}
# generate pertandingan
tanding = sample(c("a","d","b"),1,prob = c(.2,.65,.15))
tanding
```

Kemudian kita akan hitung skor masing-masing _grandmaster_:

```{r}
# kita rekap nilainya
if(tanding == "a"){skor_a = skor_a + 1}
if(tanding == "b"){skor_b = skor_b + 1}
if(tanding == "d"){skor_a = skor_a + .5
                   skor_b = skor_b + .5}

# menambah babak
n_babak = n_babak + 1
```


Dari satu babak di atas, saya akan buat untuk __12 babak__ ATAU __salah satu__ ___grandmaster___ __mencapai nilai 6.5 terlebih dahulu__.

Kemudian akan saya ulang `18.000` kali dengan prinsip _parallel processing_. Berikut adalah detail _function_-nya:

```
# kita mulai dari hati yang bersih
rm(list=ls())

# sekarang kita akan buat function untuk satu pertandingan utuh
# berisi 12 babak
match_result = function(dummy){
  # initial
  skor_a  = 0
  skor_b  = 0
  n_babak = 0
  
  # kita akan lakukan looping hingga babak mencapai 12
  while(n_babak < 12){
    # generate pertandingan
    tanding = sample(c("a","d","b"),1,prob = c(.2,.65,.15))
    
    # kita rekap nilainya
    if(tanding == "a"){skor_a = skor_a + 1}
    if(tanding == "b"){skor_b = skor_b + 1}
    if(tanding == "d"){skor_a = skor_a + .5
                       skor_b = skor_b + .5}
    
    # menambah babak
    n_babak = n_babak + 1
    
    # kita akan keluarkan hasil tiap babak
    print(paste("babak ke:",n_babak))
    print(paste("skor A:",skor_a))
    print(paste("skor B:",skor_b))
    
    # kita akan hentikan pertandingan ini jika salah satu pemain
    # sudah mencapai nilai 6.5
    if(skor_a >= 6.5){output = "a";break}
    if(skor_b >= 6.5){output = "b";break}
  }
  
  # ini kita tambahkan agar kondisi dimana tidak ada yang mencapai
  # nilai 6.5 tetap terakomodir
  if(skor_a < 6.5 & skor_b < 6.5){output = "no winner"}
  return(output)
}


# sekarang kita akan lakukan parallel processing
library(parallel)

# set berapa banyak cores yang dipakai
numcore = detectCores() - 2 # saya hanya akan pakai 6 core saja

# set berapa banyak simulasi
n_sim  = 18000 # kita perbanyak lagi
id_sim = 1:n_sim

# parallel processing
hasil = mcmapply(match_result,id_sim,mc.cores = numcore)

# moment of truth
prop.table(table(hasil))
```

Saya hanya menggunakan `library(parallel)` dan _base_ __R__ saja tanpa melibatkan `tidyverse`.

## Hasil Perhitungan

Jadi peluang bahwa pertandingan 12 babak ini tidak menghasilkan __GOAT__ ada sekitar __18.9%__.

---

Video _step by step ngoding_-nya saya _upload_ di _channel_ Youtube saya di [_link_ ini](https://youtu.be/mS7a19pw5oU).

`if you find this article helpful, support this blog by clicking the ads.`