---
title: "Seandainya AI Agents Menjadi Data Analyst"
format: 
  gfm:
    html-math-method: webtex
editor: source
execute:
  echo: false
  warning: false
  error: false
--- 

Beberapa hari ini, saya masih penasaran _ngoprek_ _AI agents_ menggunakan `ellmer`. Jika pada tulisan sebelumnya, saya sempat menjelaskan bagaimana _AI agents_ bisa dilengkapi dengan [_custom function_ untuk melakukan _web scraping_](https://ikanx101.com/blog/agent-film-ai/). _Nah_, kali ini saya mencoba untuk melengkapi _AI agents_ dengan data.

Prinsip kerjanya masih sama dengan [tulisan sebelumnya](https://ikanx101.com/blog/agentic-ellmer/), jadi saya akan _inject_ data ke dalam _AI agents_.

Sebagai contoh, saya akan membuat _AI agent_ berbasis _DeepSeek_ yang di-_inject_ data survey yang dulu pernah saya pakai saat menjelaskan [_Simpson Paradox_](https://ikanx101.com/blog/simpson-paradox/).

Kemudian, saya akan tanyakan tiga _business questions_ sebagai berikut:

- __PERTANYAAN I__: _Buat analisa profil responden meliputi gender, usia, dan ses (sosial ekonomi status)_.
- __PERTANYAAN II__: _Buat analisa tentang kolom awareness! Buat juga crosstabulasinya dengan profil responden!_
- __PERTANYAAN III__: _Jika saya hendak meningkatkan awareness, responden tipe apa yang harus saya jadikan target marketing campaign?_

Berikut adalah jawaban dari _AI agent_ tanpa saya edit sama sekali:

```{r}
library(epoxy)
rm(list=ls())
load("tes.rda")
```

# JAWABAN PERTANYAAN I

```{epoxy}
{hasil_1}
```

# JAWABAN PERTANYAAN II

```{epoxy}
{hasil_2}
```

# JAWABAN PERTANYAAN III

```{epoxy}
{hasil_3}
```

# _Conclusion_

Secara mudah, saya bisa simpulkan bahwa hasil analisa _AI agent_ cukup menjawab pertanyaan bisnis pertama dan kedua. Sedangkan untuk pertanyaan bisnis ketiga, saya merasa jawaban yang dihasilkan masih ___kureng___. Namun jika diberikan perintah yang lebih detail _step by step_-nya, kita bisa mendapatkan jawaban yang lebih baik lagi.

Seperti ini hasilnya:

```{r}
load("best.rda")
```

```{epoxy}
{hasil_4}
```

---
  
`if you find this article helpful, support this blog by clicking the ads.`

