---
title: "Berbagai Format Tabel di R Menggunakan gtExtras"
format:
  gfm:
    html-math-method: webtex
fig-dpi: 500
fig-width: 8
fig-height: 4.5
editor: visual
execute:
  warning: false
error: false
---

Beberapa waktu yang lalu, saya sempat menuliskan bagaimana [menyajikan data dalam berbagai bentuk](https://ikanx101.com/blog/3-waysgraph/), salah satunya adalah dalam format tabel. Di __R__ sendiri, ada berbagai macam format tabel dan cara penyajiannya. Kali ini saya akan coba _share_ salah satu _library_ yang biasa digunakan untuk _formatting_ tabel, yakni `gt` dan `gtExtras`.

Data yang hendak saya gunakan adalah data `mtcars` yang saya modifikasi sebagai berikut:

```{r}
#| include: false

rm(list=ls())
gc()
library(dplyr)
library(tidyr)

df = mtcars

df_ = 
  df %>% 
  mutate(merek = row.names(df)) %>% 
  separate(merek,
           sep = " ",
           into = c("merek","dummy")) %>% 
  select(-dummy) %>% 
  relocate(merek,.before = "mpg")

row.names(df_) = NULL

df_ = 
  df_ %>% 
  group_by(merek) %>% 
  summarise_all(mean) %>% 
  ungroup() %>% 
  mutate_if(is.numeric,floor)
```

```{r}
df_
```

https://themockup.blog/posts/2022-06-13-gtextras-cran/
