---
title: "Optimization Story: Menyelesaikan Masalah Schedulling dengan Algoritma Travelling Salesperson Problem"
output: 
  github_document:
    pandoc_args: --webtex
---

```{r setup, include=FALSE}
knitr::opts_chunk$set(echo = TRUE)
rm(list=ls())
library(dplyr)
```

Mungkin rekan-rekan bingung saat membaca judul dari tulisan ini.

> ___Bagaimana caranya algoritma yang biasa digunakan untuk menentukan rute terbaik _salesperson_ bisa digunakan untuk menyelesaikan masalah penjadwalan?___

Dalam dunia _optimization_, ada banyak sekali bentuk dari penjadwalan. Setidaknya saya pernah menuliskan 4 kasus penjadwalan di blog saya ini:

1. [Pemilahan jadwal peserta training](https://ikanx101.com/blog/training-jadwal/),
1. [Penjadwalan perawat di rumah sakit - detail](https://ikanx101.com/blog/nurse-schedulling/),
1. [Penjadwalan _interviewer_ di lokasi survey](https://ikanx101.com/blog/jadwal-survey/),
1. [Penjadwalan _shift_ tenaga kesehatan di rumah sakit](https://ikanx101.com/blog/jadwal-optimal/).

Kali ini saya akan menuliskan salah satu kasus penjadwalan lain terkait jadwal produksi suatu industri. Masalah ini masuk ke dalam contoh kasus sederhana.

---

## Perusahaan Cat
Suatu perusahaan cat memproduksi `4` warna cat yaitu:

-   Putih,
-   Kuning,
-   Hitam, dan
-   Merah.

Keempat cat tersebut diproduksi di mesin-mesin yang sama, sehingga ada keperluan untuk __mencuci mesin-mesin__ (_cleaning_) tersebut di antara produksi `2` cat yang berbeda warna.

Kita mempunyai masalah untuk menentukan urutan produksi cat harian yang *optimal*, yakni urutan produksi cat yang menghasilkan total waktu pencucian paling kecil.

> ***Urutan harian ini akan dipakai tiap hari, karena perusahaan setiap hari harus memproduksi keempat cat tersebut.***

Tabel berikut menampilkan waktu pencucian antara produksi cat di suatu baris jika akan dilanjutkan dengan cat di suatu kolom.

```{r,echo=FALSE,message=FALSE,warning=FALSE}
data = data.frame(putih = c(NA,15,35,30),
                  kuning = c(5,NA,40,35),
                  hitam = c(12,20,NA,25),
                  merah = c(14,20,28,NA))

row.names(data) = c("putih","kuning","hitam","merah")

options(knitr.kable.NA = '~')
cat("Matriks Cleaning Mesin Cat (dalam menit)")
knitr::kable(data,row.names = T,align = "c")
```

> ***Urutan produksi cat seperti apa yang meminimalkan waktu cleaning?***

---

Sebenarnya masalah di atas mirip sekali dengan **Travelling Salesperson Problem**, yakni suatu masalah *optimization* yang mencari rute terpendek dari beberapa tempat.

> _Kenapa kok mirip dengan_ __TSP__?

Jika pada __TSP__ kita bertujuan untuk meminimalisir jarak dan/atau waktu tempuh, maka di kasus ini kita akan meminimalisir waktu _cleaning_.

### Formulasi Matematika

Menggunakan formula __Miller-Tucker_Zemlin__, saya akan memecahkan masalah ini.

Misalkan saya tuliskan:

- $W = \{1,2,3,4\}$ sebagai himpunan warna cat yang diproduksi. 
    - 1 menunjukkan putih, 
    - 2 menunjukkan kuning, 
    - 3 menunjukkan hitam, dan 
    - 4 menunjukkan merah.
- $c_{ij}$ menunjukkan waktu *cleaning* antara produksi cat warna $i$ ke $j$, dimana $i,j \in W$.

$$x_{ij} = \begin{cases} 1,& \text{ jika pabrik memproduksi cat ke } i \text{ dilanjutkan cat ke } j \\ 0, & \text{ lainnya.}\end{cases}$$

Mari kita bangun beberapa *constraints* dari kasus ini.

_Constraint_ dasar adalah tidak boleh dari cat warna yang sama menuju cat warna yang sama.

$$\sum_{i \in W} x_{ii} = 0$$

*Constraint* pertama adalah satu warna hanya bisa diikuti oleh satu warna yang lain. Maksudnya dari warna ke $i$, hanya bisa diikuti *unique* oleh warna ke $j$. Saya tuliskan ekspresinya menjadi:

$$\sum_{j \in W,j \neq i} x_{ij} = 1$$

*Constraint* kedua adalah satu warna hanya bisa berasal dari satu warna yang lain. Maksudnya dari warna $i$, hanya bisa berasal *unique* dari warna ke $j$. Saya tuliskan ekspresinya menjadi:

$$\sum_{i \in W,i \neq j} x_{ij} = 1$$

Kedua *constraints* yang di atas ternyata belum cukup untuk menjelaskan kondisi *real*-nya. Kenapa? Kita harus pastikan:

> Semua $i \in W$ terlewati. Solusi yang ada **harus melibatkan semua warna**.

Lantas bagaimana caranya?

Misalkan saya definisikan:

$$u_i \in \mathbb{Z}, \text{ dimana } i = \{1,2,3,4\}$$

Sebagai urutan _tour_. Misalkan $u_i < u_j$, artinya kota $i$ dikunjungi terlebih dahulu baru kota $j$.

Lalu saya akan paksakan agar rute yang ada tidak memiliki _subtour_ dengan:

$$u_i - u_j + 4x_{ij} \leq 4 - 1, \text{ dimana } 2 \leq i \neq j \leq 4$$

$$1 \leq u_i \leq 4-1, \text{ dimana } 2 \leq i \leq 4$$

---

### ___Solver R___

Berikut adalah algoritma di __R__-nya:

```{r,include=FALSE}
data[is.na(data)] = 100000
```

```{r,warning=FALSE,message=FALSE}
# memanggil libraries
library(ompr)
library(ompr.roi)
library(ROI.plugin.glpk)

# memasukkan matriks jarak
distance = as.matrix(data)

# banyaknya cat
n = 4

# menuliskan model matematika
model <- MIPModel() %>%
  # decision variabel I
  # berupa binary, 1 jika dari i ke j,
  # 0 jika lainnya
  add_variable(x[i, j], i = 1:n, j = 1:n, 
               type = "integer", lb = 0, ub = 1) %>%
  # dummy variabel
  # agar memastikan tidak ada subtour
  add_variable(u[i], i = 1:n, lb = 1, ub = n) %>% 
  # objective function
  # minimize waktu cleaning
  set_objective(sum_expr(distance[i, j] * x[i, j], i = 1:n, j = 1:n), "min") %>%
  # tidak boleh dari dan ke warna yang sama
  set_bounds(x[i, i], ub = 0, i = 1:n) %>%
  # pergi dari setiap warna cat
  add_constraint(sum_expr(x[i, j], j = 1:n) == 1, i = 1:n) %>%
  # masuk ke setiap warna cat
  add_constraint(sum_expr(x[i, j], i = 1:n) == 1, j = 1:n) %>%
  # ensure no subtours (arc constraints)
  add_constraint(u[i] >= 2, i = 2:n) %>% 
  add_constraint(u[i] - u[j] + 1 <= (n - 1) * (1 - x[i, j]), i = 2:n, j = 2:n)

model
```

Saya _solve_ sehingga hasilnya:

```{r,warning=FALSE,message=FALSE}
result <- solve_model(model, with_ROI(solver = "glpk", verbose = TRUE))
```

Berikut adalah solusinya:

```{r}
solution = get_solution(result, x[i, j]) %>% filter(value > 0)
solution
result
```

Total waktu _cleaning_ yang dihasilkan adalah `83` menit dengan urutan sebagai berikut:

`putih - kuning - hitam - merah`.

---

`if you find this article helpful, support this blog by clicking the ads.`