---
title: "Tutorial: Merapikan Format Nomor Induk Karyawan dengan R"
output: github_document
---

```{r setup, include=FALSE}
knitr::opts_chunk$set(echo = TRUE)

library(dplyr)

data = data.frame(nik  = c(sample(800:10^4,10),
                           sample(10^4:10^5,7),
                           sample(10^5:10^7,8)),
                  nama = randomNames::randomNames(25,which.names = "first"))

kureng = rep(0,10-stringr::str_length(data$nik[1]))
kureng = paste(kureng,collapse = "")
contoh = data$nik[1]
stb    = paste0(kureng,contoh)


```

Suatu sore, saya ditelepon oleh salah seorang teman saya. Dia mengatakan memiliki masalah terkait data pegawai sebagai berikut:

```{r,echo=FALSE}
data %>% knitr::kable()
```

Teman saya berujar bahwa secara sistem kepegawaian, `nik` seharusnya memiliki 10 _digits_. Sebagai contoh `nik` __`r data$nik[1]`__ seharusnya dituliskan __`r stb`__.

Penulisan `nik` pada data di atas terjadi karena `nik` dituliskan sebagai `numeric` di Ms. Excel sehingga _digit_ __0__-nya hilang.

Lantas bagaimana agar kita bisa menambahkan __0__ sesuai dengan kebutuhan hingga 10 _digits_ dengan mudah dan cepat dengan __R__?

---

# Langkah 1

Kita ambil contoh satu _dummy_ `nik` sebagi berikut:

```{r,message=FALSE,warning=FALSE}
nik = 1234
nik
```

# Langkah 2

Kita ubah `nik` menjadi `character`.

```{r,message=FALSE,warning=FALSE}
nik = as.character(nik)
nik
```

# Langkah 3

Kita hitung ada berapa _digits_ dari `nik` tersebut. Lalu kita tambahkan __0__ kekurangannya.

```{r,message=FALSE,warning=FALSE}
digit_nik    = stringr::str_length(nik)
digit_kurang = 10 - digit_nik

kurang       = rep(0,digit_kurang)
kurang       = paste(kurang,collapse = "")
kurang
```

# Langkah 4

Sekarang kita tambahkan kekurangan __0__ ke `nik` awalnya.

```{r,message=FALSE,warning=FALSE}
nik_baru = paste0(kurang,nik)
nik_baru
```

---

# _Function_ Akhir

Dari langkah-langkah yang telah disebutkan di atas, kita akan membuat _function_ untuk melakukan transformasi seperti di atas.

```{r,message=FALSE,warning=FALSE}
ubah_nik = function(nik){
  nik = as.character(nik)
  
  digit_nik    = stringr::str_length(nik)
  digit_kurang = 10 - digit_nik

  kurang       = rep(0,digit_kurang)
  kurang       = paste(kurang,collapse = "")

  nik_baru = paste0(kurang,nik)
  return(nik_baru)
}
```

Sekarang kita _run_ untuk semua datanya.

```{r,message=FALSE,warning=FALSE}
data %>% 
  mutate(nik_transformed = sapply(nik,ubah_nik)) 
```



