---
title: "Social Network Analysis: Melihat Dinamika dari Suatu Tim"
output: 
  github_document:
    pandoc_args: --webtex
---

```{r setup, include=FALSE}
knitr::opts_chunk$set(echo = TRUE)
setwd("~/ikanx101.github.io/_posts/bukan nfi/feedback")

library(dplyr)
library(ggplot2)
library(igraph)
library(ggraph)
library(tidygraph)


data = data.frame(
  from = c(rep("Anthony",4),rep("Asih",2),rep("Kristi",4),
           rep("Dian",7),rep("Elizabeth",2),"Endy",rep("Herman",5),
           rep("Irene",6),
           rep("Prima",4),
           rep("Novitalia",4),
           rep("Nina",3),
           rep("Rani",5),
           rep("Remon",4),
           rep("Scasia",3),
           rep("Sony",2),
           rep("Steffira",5),
           rep("Theresia",3),
           rep("Veronica",8),
           rep("Yola",5)),
  to = c("Nanda","Ade","Remon","Bembi",
         "Riangga","Remon",
         "Laksmi","Nina","Willy","Dian",
         "Theresia","Scasia","Sony","Nina","Epin","Endy","Steffira",
         "Reza","Asih",
         "Herman",
         "Endy","Steffira","Theresia","Novitalia","Irene",
         "Steffira","Prima","Novitalia","Rani","Yola","Evelyn",
         "Evelyn","Fahmi","Riangga","Asih",
         "Nina","Herman","Rani","Steffira",
         "Rocky","Dian","Erika",
         "Irene","Novitalia","Endy","Nina","Yola",
         "Anthony","Laksmi","Elizabeth","Willy",
         "Dian","Sony","Indra",
         "Dian","Theresia",
         "Irene","Novitalia","Rani","Arninta","Prima",
         "Dian","Sony","Ellyana",
         "Elizabeth","Irene","Anthony","Herman","Kristi","Asih","Remon","Dian",
         "Irene","Rani","Prima","Ian","Herman")
)
```

Suatu waktu di perusahaan makanan `Cap Botol Kecap` (__PT. CBK__) sedang dilakukan uji coba program _feedback_ karyawan secara _360 degrees_. Maksudnya _gimana_?

> Setiap karyawan memberikan _feedback_ kepada sesamanya. Apapun level karyawan mereka.

Secara teknis, aturan cara pemberian _feedback_-nya adalah sebagai berikut:

1. Setiap karyawan memberikan beberapa nama orang rekan mereka (boleh atasan atau bawahan) yang bisa memberikan _feedback_ terhadap mereka.
1. Minimal banyaknya nama orang yang diberikan adalah `1` orang. Sedangkan tidak ada maksimal banyaknya nama orang yang harus diberikan.
1. Orang yang memberikan _feedback_ harus benar-benar bisa memberikan _feedback_ kepada rekan kerjanya tersebut. Oleh karena itu, pemilihan orang harus dilakukan secara matang oleh masing-masing karyawan.
1. Setiap karyawan diperkenankan untuk memilih rekan kerja dari _workcenter_ yang berbeda (boleh _cross function_).

---

Setelah satu minggu, data _feedback_ tersebut telah terkumpul. Setiap orang _happy_ dengan _feedback_ yang diberikan dan diterima. Namun ada satu pertanyaan yang mengganjal di kepala seorang _manager_ dari departemen __X__.

> Sebenarnya, bagaimana sih dinamika yang terjadi di departemen saya? Siapa sosok yang paling berpengaruh?

---

Jika diasumsikan karyawan yang saling memberikan dan menerima _feedback_ berarti memiliki kedekatan secara profesional (serta saling paham apa yang dikerjakan), maka si _manager_ akan melakukan analisa relasi yang ada di antara mereka.

Pertama-tama, dia mengumpulkan data absensi siapa saja yang ada di departemen dia beserta jabatannya. Dia cukup kaget melihat beberapa anak buah di departemennya meminta dan diminta memberikan _feedback_ ke karyawan di luar departemennya.

```{r,echo=FALSE}
dbase = c(data$from,data$to)
dbase = unique(dbase)

dbase = data.frame(
  nama_asli = dbase,
  alias = randomNames::randomNames(35,which.names = "first")
) %>% 
  mutate(jabatan = ifelse(nama_asli %in% c("Remon","Anthony",
                                           "Novitalia","Elizabeth",
                                           "Arninta","Asih","Kristi",
                                           "Dian","Irene","Herman","Rani","Laksmi",
                                           "Willy","Bembi","Reza"),
                          "Supervisor",
                          "Admin"),
         jabatan = ifelse(nama_asli == "Veronica","Manager",jabatan),
         ket = ifelse(nama_asli %in% c("Willy","Bembi","Erika","Reza","Arninta",
                                       "Scasia","Sony","Nanda","Ian","Indra","Rocky",
                                       "Evelyn"),
                      "Dept lain",
                      "Dept sendiri"),
         no = c(1:35)
         )

dbase %>% 
  select(no,alias,jabatan,ket) %>% 
  rename(nama = alias) %>% 
  knitr::kable()

```

Setelah itu, si _manager_ membuat graf (_node_~titik dan _edge_~garis) yang melambangkan relasi antara karyawan tersebut.

Oh iya, bagi yang belum mengetahui apa itu graf. Graf merupakan salah satu materi di `matematika diskrit`.

```{r,echo=FALSE,fig.retina=10}
graf = graph_from_data_frame(data)
tbl_graph = as_tbl_graph(graf)
hub_id = degree(tbl_graph)
between_index = betweenness(graf)

tbl_graph =
  tbl_graph %>%
  activate(nodes) %>%
  mutate(degree = degree(tbl_graph),
         between = betweenness(tbl_graph),
         cluster = as.factor(group_infomap()),
         jabatan = ifelse(name %in% c("Remon","Anthony",
                                           "Novitalia","Elizabeth",
                                           "Arninta","Asih","Kristi",
                                           "Dian","Irene","Herman","Rani","Laksmi",
                                           "Willy","Bembi","Reza"),
                          "Supervisor",
                          "Admin"),
         jabatan = ifelse(name == "Veronica","Manager",jabatan),
         ket = ifelse(name %in% c("Willy","Bembi","Erika","Reza","Arninta",
                                       "Scasia","Sony","Nanda","Ian","Indra","Rocky",
                                       "Evelyn"),
                      "Dept lain",
                      "Dept sendiri"),
         alias = dbase$alias[match(name,dbase$nama_asli)])
```

```{r,echo=FALSE,fig.retina=10}
ggraph(tbl_graph,layout = "circle") +
  geom_edge_link() +
  geom_node_label(aes(label = alias))
```

> Dari graf di atas, pasti ada titik (orang) yang menjadi pusatnya!

Begitu pikir si _manager_. 

Lantas ia mengingat, ada beberapa cara menentukan pusat dari graf.

1. _Degree_: _For finding very connected individuals, popular individuals, individuals who are likely to hold most information or individuals who can quickly connect with the wider network._
1. _Betweenness_: _For finding the individuals who influence the flow around a system._

Maka dia menghitung kedua parameter tersebut.

```{r,echo=FALSE}
data.frame(tbl_graph) %>% 
  select(alias,degree,between,jabatan,ket) %>% 
  rename(nama = alias) %>% 
  arrange(desc(degree,between)) %>% 
  knitr::kable()
```

Ternyata dia mendapatkan salah seorang supervisornya memiliki `degree` dan `between` yang terbesar. Lebih tinggi dibandingkan si _manager_ sendiri. Artinya selain orang tersebut `populer` (terkait kerjaan _yah_) dia juga menjadi _influencer_ dalam timnya.

_Kok bisa?_

> Setelah si _manager_ merenung, ternyata hal ini terjadi gara-gara si orang itu biasa menjadi _caretaker_ bagi para anak-anak baru. Selain itu orangnya memang bisa _grooming_ rekan kerjanya yang lain.


## Degree

```{r,echo=FALSE,fig.retina=10,fig.width=8,fig.height=7}
ggraph(tbl_graph,layout = "gem") +
  geom_edge_link(alpha = .2) +
  geom_node_point(aes(size = degree,color = degree)) +
  scale_color_gradient(low = "darkred", high = "steelblue") +
  geom_node_text(aes(label = alias)) +
  theme_void()
```


## Between

```{r,echo=FALSE,fig.retina=10,fig.width=8,fig.height=7}
ggraph(tbl_graph,layout = "gem") +
  geom_edge_link(alpha = .2) +
  geom_node_point(aes(size = between,color = between)) +
  scale_color_gradient(low = "darkred", high = "steelblue") +
  geom_node_text(aes(label = alias)) +
  theme_void()
```

---

Setelah dibuat grafnya kembali berdasarkan `degree` dan `between`, si _manager_ lalu membandingkan keduanya. Sekarang dia sudah tahu, bagaimana dinamika dari tim tersebut dan bagaimana cara menggerakkan tim tersebut ke depannya.

### Analisanya Belum Selesai

Si _manager_ lalu ingin melakukan suatu hal lain. Sepengetahuannya [graf bisa dikelompokkan](https://passingthroughresearcher.wordpress.com/2019/11/15/social-network-analysis-meramu-tim-interviewer-terkompak-di-market-research/). Oleh karena itu, dia akan mencoba membuat _clusters_ dari graf tersebut.

Didapatkan ada `4` buah _clusters_ di kelompoknya:

```{r,echo=FALSE,fig.retina=10,fig.width=8,fig.height=7}
ggraph(tbl_graph,layout = "gem") +
  geom_edge_link() +
  geom_node_point(aes(color = cluster,size = degree)) +
  geom_node_text(aes(label = alias)) +
  coord_fixed() +
  theme_void()
```

Setelah dipecah lagi grafnya:

```{r,echo=FALSE,fig.retina=10,fig.width=8,fig.height=11}
ggraph(tbl_graph,layout = "gem") +
  geom_edge_link() +
  geom_node_point(aes(color = cluster,size = degree)) +
  geom_node_text(aes(label = alias)) +
  coord_fixed() +
  theme_void() +
  facet_nodes(~cluster, ncol = 2, nrow = 2, labeller = label_both) +
  theme(legend.position = "none")
```

Si _manager_ mendapati bahwa _cluster_ `4` berisi seorang timnya yang justru berkelompok dengan rekan kerja dari tim lain.

> _Menariquee_, pikirnya.

Lalu setelah melihat kembali, si _manager_ tersenyum dan jadi tahu apa yang harus dia lakukan untuk timnya.