---
title: "Summary Zona Risiko COVID 19 Kabupaten Kota di Indonesia"
output: 
  github_document:
    pandoc_args: --webtex
---

```{r setup, include=FALSE}
knitr::opts_chunk$set(echo = TRUE)
setwd("~/Documents/ikanx101/_posts/Covid Update/daerah resiko")
library(dplyr)
library(tidyr)
library(ggplot2)

data = readLines("data.txt")

data = data.frame(
  id = c(1:514),
  raw = data
) %>% 
  separate(raw,into = c("prov","kab_kota","ket"),sep = "\t") %>% 
  mutate(ket = factor(ket,levels = c("TIDAK TERDAMPAK",
                                     "TIDAK ADA KASUS",
                                     "RISIKO RENDAH",
                                     "RISIKO SEDANG",
                                     "RISIKO TINGGI")
                      )
         )
```

Pandemi yang belum juga usai di Indonesia ini lama-lama membuat jenuh juga _yah_. Walau data terbaru menunjukkan tren menurun, tapi entah kenapa saya punya _feeling_ penurunan ini erat kaitannya dengan pelaksanaan PILKADA yang akan diselenggarakan di kemudian hari.

Tapi ini hanya _feeling_ dan opini saja _yah_. Saya masih malas untuk mengumpulkan data lalu melakukan analisanya.

---

Kali ini saya mau berbicara mengenai data zonasi risiko di kabupaten dan kota seluruh Indonesia. Data ini saya _scrape_ dari [situs resmi pemerintah](https://covid19.go.id/peta-risiko) per `5 November 2020` pukul `19.54` WIB.

Setidaknya ada `514` kabupaten dan kota dari semua provinsi di Indonesia yang ada di data ini.

```{r,echo=FALSE}
data %>% 
  head(10) %>% 
  rename(Provinsi = prov,
         `Kabupaten dan Kota` = kab_kota,
         Keterangan = ket) %>% 
  knitr::kable("html",caption = "Contoh 10 Data Pertama")
```

---

Zonasi Risiko daerah dihitung berdasarkan indikator-indikator kesehatan masyarakat dengan menggunakan skoring dan pembobotan.

Indikator-indikator yang digunakan adalah sbb:

INDIKATOR EPIDEMIOLOGI:

1. Penurunan jumlah kasus positif dan _probable_ pada minggu terakhir sebesar `≥50%` dari puncak.
2. Penurunan jumlah kasus suspek pada minggu terakhir sebesar `≥50%` dari puncak.
3. Penurunan jumlah meninggal kasus positif dan _probable_ pada minggu terakhir sebesar `≥50%` dari puncak.
4. Penurunan jumlah meninggal kasus suspek pada minggu terakhir sebesar `≥50%` dari puncak.
5. Penurunan jumlah kasus positif dan _probable_ yang dirawat di RS pada minggu terakhir sebesar `≥50%` dari puncak.
6. Penurunan jumlah kasus suspek yang dirawat di RS pada minggu terakhir sebesar `≥50%` dari puncak.
7. Persentase kumulatif kasus sembuh dari seluruh kasus positif dan _probable_.
8. Laju insidensi kasus positif per `100.000` penduduk.
9. _Mortality rate_ kasus positif per `100.000` penduduk.
10. Kecepatan laju insidensi per `100.000` penduduk.

INDIKATOR SURVEILANS KESEHATAN MASYARAKAT

1. Jumlah pemeriksaan sampel diagnosis meningkat selama 2 minggu terakhir.
2. _Positivity rate_ rendah (target `≤5%` sampel positif dari seluruh orang yang diperiksa).

INDIKATOR PELAYANAN KESEHATAN

1. Jumlah tempat tidur di ruang isolasi RS Rujukan mampu menampung hingga `>20%` jumlah pasien positif COVID-19 yang dirawat di RS.
2. Jumlah tempat tidur di RS Rujukan mampu menampung hingga `>20%` jumlah ODP, PDP, dan pasien positif COVID-19 yang dirawat di RS.

---

Sekarang mari kita lihat kondisi resiko kabupaten dan kota per provinsi di Indonesia:

Kita mulai dari _summary_ berikut ini:

```{r,echo=FALSE,warning=FALSE,message=FALSE,fig.retina=10,fig.width=9,fig.height=8}
library(ggalluvial)
data %>% 
  group_by(prov,ket) %>% 
  summarise(n = n()) %>% 
  ungroup() %>% 
  ggplot(
    aes(y = n,
        axis1 = prov,
        axis2 = ket)
  ) +
  geom_alluvium(aes(fill = ket)) +
  geom_stratum(width = 1/12, aes(fill = prov), color = "grey") +
  geom_label(stat = "stratum", aes(label = after_stat(stratum)),size = 1.7) +
  theme_minimal() +
  theme(legend.position = "none",
        axis.text = element_blank(),
        axis.title = element_blank()) +
  labs(title = "Sebaran Status Risiko Kabupaten dan Kota di Semua Provinsi",
       subtitle = "Sumber: covid19.go.id",
       caption = "Scraped and Visualized\nusing R\nikanx101.com")
  

```

Kita lihat versi _real number_-nya:

```{r,echo=FALSE,warning=FALSE,message=FALSE,fig.retina=10,fig.width=9,fig.height=8}
data %>% 
  group_by(prov,ket) %>% 
  summarise(n = n()) %>% 
  ungroup() %>% 
  ggplot(
    aes(
      x = prov,
      y = n
    )
  ) +
  geom_col(
    aes(
      fill = ket
    )
  ) +
  scale_fill_manual(values=c("#3da30d","#454a52","#ad820a","#cf320e","#451308")) +
  theme_minimal() +
  labs(title = "Status Risiko Kabupaten dan Kota per Provinsi",
       subtitle = "Sumber: covid19.go.id",
       caption = "Scraped and Visualized\nusing R\nikanx101.com",
       fill = "Status",
       y = "banyaknya kab/kota") +
  theme(legend.position = "bottom",
        axis.title.x = element_blank(),
        axis.text.x = element_text(angle = 90,hjust = 1))
```

Oke, saya akan buat grafik di atas dalam bentuk proporsi. Berikut hasilnya:

```{r,echo=FALSE,warning=FALSE,message=FALSE,fig.retina=10,fig.width=9,fig.height=8}
data %>% 
  group_by(prov,ket) %>% 
  summarise(n = n()) %>% 
  ungroup() %>% 
  group_by(prov) %>% 
  mutate(persen = n/sum(n)*100) %>% 
  ggplot(
    aes(
      x = prov,
      y = persen
    )
  ) +
  geom_col(
    aes(
      fill = ket
    )
  ) +
  scale_fill_manual(values=c("#3da30d","#454a52","#ad820a","#cf320e","#451308")) +
  theme_minimal() +
  labs(title = "PROPORSI Status Risiko Kabupaten dan Kota per Provinsi",
       subtitle = "Sumber: covid19.go.id",
       caption = "Scraped and Visualized\nusing R\nikanx101.com",
       fill = "Status",
       y = "dalam %") +
  theme(legend.position = "bottom",
        axis.title.x = element_blank(),
        axis.text.x = element_text(angle = 90,hjust = 1))
```

Ternyata ada beberapa temuan yang menarik menurut saya:

1. `DKI Jakarta` tidak semenyeramkan yang ada di media. Awalnya saya menduga bahwa mayoritas kota di `DKI Jakarta` berisiko tinggi. Tapi kenyataannya tidak ada sama sekali.
1. Justru `Aceh` yang memiliki kabupaten kota yang berisiko tinggi. Padahal kita tahu bahwa pada pemberitaan media-media, `Aceh` diposisikan sebagai provinsi yang aman dari COVID 19.
1. `Riau`, `Kalimantan Timur`, dan `Jawa Tengah` pada saat ini memiliki proporsi risiko tinggi yang tertinggi.
1. Sedangkan `Jawa Timur` yang sempat memiliki zona hitam beberapa bulan lalu, justru kondisinya membaik.

---

## Semoga saja pandemi ini segera berakhir _yah_.