---
title: "Menghitung Nilai e Menggunakan Simulasi Monte Carlo dan Parallel Computing di R"
output: 
  github_document:
        pandoc_args: --webtex
---

```{r setup, include=FALSE}
knitr::opts_chunk$set(echo = TRUE)
```

Bagi rekan-rekan yang dulu pernah mengambil mata kuliah kalkulus, pasti sudah familiar dengan satu bilangan istimewa pada matematik yang dinotasikan sebagai _e_. Bilangan _e_ disebut dengan __bilangan Euler__ yang memiliki banyak keunikan sama halnya dengan bilangan _pi_ dan beberapa bilangan unik lainnya.

Berapa sih nilai _e_? Dengan __R__, nilai _e_ bisa dilihat dengan cara sebagai berikut:

```{r}
exp(1)
```


Bagaimana bilangan tersebut diperoleh?

Saat saya sedang _browsing_ kemarin, saya menemukan salah satu _tweet_ menarik yang menyatakan:

> Jika kita mengambil n bilangan acak dari [0,1] sehingga jumlah n bilangan acak tersebut lebih dari 1, maka expected nilai n tersebut akan bernilai e.

Bingung dengan pernyataan di atas?

Oke, misalkan begini:

Saya membuat beberapa bilangan acak dari selang [0,1]:

$$X_i,i = 1,2,..,n$$

Simpan nilai $n$ terkecil sehingga $\sum_{i=1}^n X_i > 1$.

Nilai $n$ tersebut jika kita simpan, lalu kita lakukan berulang kali dan rata-ratakan, nilainya menjadi nilai _e_.

__Menarik yah__.

Mari kita coba dengan __R__.

Pertama-tama, kita lakukan _random number generation_ terlebih dahulu dan buat agar berhenti saat $\sum_{i=1}^n X_i > 1$.

```{r}
# definisi random number
rand_number = c()
i           = 1
  
while(sum(rand_number) < 1){
    # kita akan generate random number [0,1]
    rand_number[i] = runif(1)
    i              = i + 1
  }
```


Sekarang saya akan buat _function_ dari kondisi di atas, dan lakukan simulasi berulang kali:

```
trial_simulasi = function(dummy){
  # definisi random number
  rand_number = c()
  i           = 1
  
  while(sum(rand_number) < 1){
    # kita akan generate random number [0,1]
    rand_number[i] = runif(1)
    i              = i + 1
  }
  
  # sekarang kita akan lihat butuh berapa i agar sum(rand_number) melebihi 1
  length(rand_number)
  }


# kita akan coba simulasi
n_simulasi = 1:16000

# kita simulasikan 8000 x

library(parallel)
numcore = 8

# kita akan mulai simulasinya
hasil = mcmapply(trial_simulasi,n_simulasi,mc.cores = numcore)

# kita akan hitung nilai expected alias mean nya
mean(hasil)
```


Saya dapatkan hasil sebagai berikut:

- Nilai `exp(1)` dari __R__ adalah sebesar $2.718282$.
- Nilai rata-rata dari `hasil` adalah sebesar $2.713812$.
- _Absolute error_ dari simulasi saya adalah sebesar $0.004469328$.

Lumayan akurat _lah yah_.

---

`if you find this article helpful, support this blog by clicking the ads.`