---
title: "xxx"
format:
  gfm:
    html-math-method: webtex
fig-dpi: 500
fig-width: 8
fig-height: 4.5
editor: source
execute:
  warning: false
error: false
echo: false
---

Pada tulisan ini saya masih akan membahas tentang _Bayesian Statistics_ untuk menyelesaikan masalah saya di kantor. Tentu saya tidak akan menggunakan _data real_ pada tulisan ini namun saya akan menggunakan data _masking_ yang __serupa tapi tak sama__. Bagaimana masalah saya? Berikut ini ceritanya:

```{r}
rm(list=ls())

# Panggil tidyverse
library(tidyverse)
library(ggplot2)
library(rstanarm)
library(bayesplot)
library(tidybayes)

# Set seed untuk reproduktibilitas
set.seed(123)

# Membuat data dummy tahun 2015-2023
tahun <- 2015:2023
n_tahun <- length(tahun)

# Membuat persentase loyal user dengan tren positif dan noise
true_intercept <- 40
true_slope <- 1.8
noise <- rnorm(n_tahun, mean = 0, sd = 1.5)

persentase <- true_intercept + true_slope * (tahun - 2015) + noise
persentase <- round(persentase, 1)

# Membuat dataframe
data_loyal <- data.frame(
  tahun = tahun,
  persentase = persentase
)
```

---

Setiap tahun, saya dan tim selalu melakukan survey konsumen untuk mencari tahu dari populasi target market _brand X_ ada berapa persentase _loyal user_ dari _brand_ tersebut. Berikut ini adalah data yang saya dapatkan:

```{r}
ggplot(data_loyal, aes(x = factor(tahun), y = persentase)) +
  geom_point(size = 3, color = "steelblue") +
  geom_line(color = "blue", alpha = 0.7,group = 1) +
  ggrepel::geom_label_repel(aes(label = persentase)) +
  labs(title = "Persentase Loyal User (2015-2023)",
       subtitle = "Data hasil survey tahunan",
       x = "Tahun", 
       y = "Persentase (%)",
       caption = "Visualized using R\nikanx101.com") +
  theme_minimal()
```

___Business question___ yang kami hadapi cukup sederhana secara kalimat tapi sangat dalam secara konteks, yakni: tim _marketing_ ingin mengetahui bagaimana tren perubahan persentase _loyal user_ ke depannya. 

> ___"Apa tren jangka panjang dari loyal user? Seberapa yakin kita dengan estimasi tren ini?"___


Kali ini saya akan menggunakan Bayesian untuk menjawab _business question_ itu. Saya akan membuat __regresi linear Bayesian__ yang menghubungkan tahun dengan persentase _loyal user_.

> Apakah diperbolehkan membuat model regresi dari tahun yang memprediksi persentase _loyal user_?

__Boleh saja TAPI dengan pemahaman dan interpretasi yang tepat.__ Saya menginterpretasikan model regresi ini sebagai: 

> Terdapat tren peningkatan sebesar X% per tahun dalam data _loyal user_ kita. Tren ini kemungkinan disebabkan oleh faktor-faktor yang berkorelasi dengan waktu, seperti peningkatan kematangan produk, akumulasi pengalaman pengguna, atau perubahan lingkungan eksternal.

Jadi kita tidak bisa mengatakan __tahun mengakibatkan perubahan persentase *loyal user*__.

Oke, saya akan buat model __regresi linear Bayesian__-nya:

```{r}
# Standardisasi tahun untuk numerical stability
data_loyal$tahun_std <- data_loyal$tahun - mean(data_loyal$tahun)

# Model Bayesian Linear Regression
model_bayes <- stan_glm(
  persentase ~ tahun_std,
  data = data_loyal,
  family = gaussian(),
  prior = normal(location = 0, scale = 10),    # Prior untuk coefficients
  prior_intercept = normal(location = 50, scale = 10), # Prior untuk intercept
  prior_aux = exponential(rate = 1),           # Prior untuk standard deviation
  chains = 4,                                  # 4 rantai MCMC
  iter = 2000,                                 # Iterasi per rantai
  seed = 123
)
```

```{r}
#| echo: false
model_bayes
```

Perlu saya ingatkan bahwa formula regresi yang diharapkan adalah:

$$\%_{loyal} = \alpha . tahun + C$$

Perbedaan regresi linear Bayesian dengan _frequentist_ adalah $\alpha$ dan $C$ bukan merupakan satu nilai pasti tapi berupa variabel acak dengan distribusi tertentu. 

Berikut ini adalah _trace plot_ dan _density plot_ dari $\alpha$ dan $C$:

```{r}
# Trace plot untuk mengecek konvergensi
mcmc_trace(model_bayes, pars = c("(Intercept)", "tahun_std"))

# Plot distribusi posterior
mcmc_areas(model_bayes, pars = c("(Intercept)", "tahun_std"), prob = 0.95)
```

Sekarang kita akan lihat _density plot_ dari nilai _real_ persentase _loyal user_ dengan nilai prediksi dari model:

```{r}
#| echo: false
# Posterior predictive check
pp_check(model_bayes) + 
  labs(title = "Posterior Predictive Check")
```


Jika kita lihat grafik di atas, semua kemungkinan nilai prediksi cukup menggambarkan nilai _real_-nya. Sekarang saya akan analisa _slope_ (atau $\alpha$) dari formula:

```{r}
#| echo: false

# Ekstraksi sampel posterior
posterior_samples <- as.data.frame(model_bayes)

# Analisis untuk slope (tren)
slope_samples <- posterior_samples$tahun_std

# Probabilitas bahwa tren positif
prob_positif <- mean(slope_samples > 0)
cat("Probabilitas tren positif:", round(prob_positif * 100, 2), "%\n")

# Interval kredibel 95% untuk slope
slope_ci <- quantile(slope_samples, probs = c(0.025, 0.5, 0.975))
cat("\nInterval kredibel 95% untuk tren tahunan:\n")
print(slope_ci)

# Konversi kembali ke skala asli
intercept_samples <- posterior_samples$`(Intercept)`
slope_original <- slope_samples  # Karena tahun sudah distandardisasi

cat("\nEstimasi tren tahunan (dalam persentase poin per tahun):\n")
cat("Rata-rata:", round(mean(slope_original), 3), "\n")
cat("SD:", round(sd(slope_original), 3), "\n")
```


Saya dapatkan bahwa $\alpha$ atau _slope_ __selalu bernilai positif__. Kita bisa simpulkan bahwa tren persentase _loyal user_ selalu naik setiap tahunnya. Sekarang saya akan buat prediksi persentase _loyal user_ pada tahun 2024:

```{r}
#| echo: false

# Prediksi untuk 2024
tahun_pred <- 2024
tahun_std_pred <- tahun_pred - mean(data_loyal$tahun)

# Membuat prediksi
prediksi_2024 <- posterior_predict(
  model_bayes, 
  newdata = data.frame(tahun_std = tahun_std_pred)
)

# Analisis distribusi prediktif
summary_pred <- quantile(prediksi_2024, probs = c(0.025, 0.25, 0.5, 0.75, 0.975))
cat("\nPrediksi untuk tahun 2024:\n")
print(summary_pred)

# Visualisasi prediksi
ggplot() +
  geom_histogram(aes(x = prediksi_2024), bins = 30, fill = "lightblue", 
                 color = "black", alpha = 0.7) +
  labs(title = "Distribusi Prediktif untuk Loyal User 2024",
       x = "Persentase Prediksi", 
       y = "Frekuensi") +
  theme_minimal()

# Membuat data untuk plot
plot_data <- data_loyal %>%
  mutate(tipe = "Data Aktual")

# Prediksi untuk plot
tahun_plot <- 2015:2024
tahun_std_plot <- tahun_plot - mean(data_loyal$tahun)

pred_matrix <- posterior_predict(
  model_bayes,
  newdata = data.frame(tahun_std = tahun_std_plot)
)

# Hitung interval kredibel
pred_summary <- data.frame(
  tahun = tahun_plot,
  mean = colMeans(pred_matrix),
  lower = apply(pred_matrix, 2, quantile, 0.025),
  upper = apply(pred_matrix, 2, quantile, 0.975)
)

# Plot final
ggplot() +
  # Data aktual
  geom_point(data = data_loyal, aes(x = tahun, y = persentase), 
             size = 3, color = "steelblue") +
  geom_line(data = data_loyal, aes(x = tahun, y = persentase), 
            color = "steelblue", alpha = 0.7) +
  
  # Prediksi mean
  geom_line(data = pred_summary, aes(x = tahun, y = mean), 
            color = "red", linetype = "dashed") +
  
  # Interval ketidakpastian
  geom_ribbon(data = pred_summary, aes(x = tahun, ymin = lower, ymax = upper),
              fill = "red", alpha = 0.2) +
  
  labs(title = "Analisis Bayesian: Tren Loyal User dengan Prediksi",
       subtitle = "Garis biru: data aktual, Garis merah: prediksi model, Area: interval kredibel 95%",
       x = "Tahun", 
       y = "Persentase Loyal User (%)") +
  theme_minimal()
```

Seandainya kita memiliki target persentase _loyal user_ pada 2024 sebesar __56%__, apakah hal tersebut __mungkin terjadi?__

```{r}
# Misalkan target tahun 2024 adalah 56%
target_2024 <- 56
probabilitas_target <- mean(prediksi_2024 >= target_2024)

# Distribusi kumulatif untuk berbagai target
targets <- seq(50, 60, by = 1)
probabilitas <- sapply(targets, function(t) mean(prediksi_2024 >= t))

plot_data_target <- data.frame(
  target = targets,
  probabilitas = probabilitas
)

ggplot(plot_data_target, aes(x = target, y = probabilitas)) +
  geom_line(color = "purple", linewidth = 1) +
  geom_point(color = "steelblue", size = 2) +
  labs(title = "Probabilitas Mencapai Berbagai Target di 2024",
       x = "Target Persentase", 
       y = "Probabilitas") +
  theme_minimal()

cat("\nProbabilitas mencapai target 56% di 2024:", 
    round(probabilitas_target * 100, 2), "%\n")
```

Kita bisa lihat bahwa peluang persentase _loyal user_ mencapai __56%__ adalah sekitar __48%__.

---

## _Summary_

Dari paparan di atas, saya bisa menjawab _business question_ yang diajukan. Tren persentase _loyal user_ __cenderung terus meningkat__ seiring dengan waktu. Namun hal ini bisa jadi berubah saat ada data baru yang masuk.


---
  
`if you find this article helpful, support this blog by clicking the ads.`
