---
title: "Tutorial ggplot2: Membuat Grafik Cross Tabulasi"
output: github_document
---

```{r setup, include=FALSE}
knitr::opts_chunk$set(echo = TRUE)
setwd("~/ikanx101.github.io/_posts/ggplot/Irma PR")

rm(list=ls())

library(dplyr)
library(ggplot2)
```

Beberapa waktu yang lalu, salah seorang rekan saya yang sedang menempuh studi _Master Overseas_ di bidang MBA yang bersinggungan dengan data menghubungi saya untuk berdiskusi. Salah satu tugas kuliahnya adalah membuat model prediksi dari data _HR Employee Attrition_. _Dataset_-nya bisa rekan-rekan dapatkan di situs _Kaggle_ karena merupakan data yang lazim digunakan di berbagai universitas sebagai bahan pembahasan.

Singkat cerita, tidak ada masalah yang berarti bagi rekan saya tersebut dalam membuat model prediksinya. 

> _Jujurly_, memang membuat model prediksi berbasis _machine learning_ dengan __R__ atau __Py__ memang tidak terlalu sulit.

Namun ada satu ganjalan yang rekan saya hadapi yakni membuat visualisasi dari cross tabulasi data tersebut. 

> Visualisasi data jauh justru lebih menantang dibandingkan membuat model prediksi berbasis _machine learning_!

Menurut Saya.

---

## Crosstabulasi

Berikut adalah data crosstabulasi yang dimaksud:

```{r,echo=FALSE}
df = read.csv("WA_Fn-UseC_-HR-Employee-Attrition.csv") %>% janitor::clean_names()

df %>% 
  group_by(job_role,attrition) %>% 
  tally() %>% 
  ungroup() %>% 
  group_by(job_role) %>% 
  mutate(persen = n / sum(n) * 100,
         persen = round(persen,2),
         label  = paste0(persen,"%")) %>% 
  mutate(n = ifelse(attrition == "No",-n,n),
         persen = ifelse(attrition == "No",-persen,persen)) %>% 
  reshape2::dcast(job_role ~ attrition,value.var = "label") %>% 
  rename(`Attrition: Yes` = Yes,
         `Attrition: No` = No) %>% 
  knitr::kable()
```

Agar data tersebut bisa dijadikan grafik dengan `ggplot2`, kita ubah dulu bentuknya menjadi sebagai berikut:

```{r,echo=FALSE}
cross = 
  df %>% 
  group_by(job_role,attrition) %>% 
  tally() %>% 
  ungroup() %>% 
  group_by(job_role) %>% 
  mutate(persen = n / sum(n) * 100,
         persen = round(persen,2),
         label  = paste0(persen,"%")) %>% 
  mutate(n = ifelse(attrition == "No",-n,n),
         persen = ifelse(attrition == "No",-persen,persen)) %>% 
  select(-n)

cross %>% knitr::kable()
```

Jika diperhatikan bentuk `data.frame`-nya menjadi _tabular_. Saya asumsikan kalian bisa mengubah bentuk `data.frame` tersebut. Perhatikan bahwa variabel `persen` saya buat berlawanan tanda (positif dan negatif) agar bisa disandingkan sedemikian rupa pada grafiknya kelak per `job_role`.

Untuk membuat visualisasi dan mengubah bentuk tabular saya menggunakan `library(dplyr)` dan `library(ggplot2)`.

Berikut adalah skrip yang sudah saya beri komentar untuk membuat visualisasinya:

```{r,message=FALSE,warning=FALSE,fig.align='center',fig.retina=4}
# kita panggil data cross tabulasi tabularnya
cross %>% 
  # kita buat object ggplotnya
  # definisikan axis x dan y-nya apa
  ggplot(aes(x = job_role,
             y = persen)) +
  # kita buat grafik dalam bentuk bar
  # definisikan warna garis dan warna isi bar-nya 
  geom_col(color = "black",
           aes(fill = attrition)) +
  # kita putar axis x dan y-nya
  coord_flip() +
  # berikan label pada masing-masing bar
  geom_label(aes(label = label)) +
  # kita pilih theme minimal
  # silakan ganti theme sesuai dengan keinginan
  theme_minimal() +
  # berikan title untuk masing-masing object pada grafik
  labs(title = "Attrition by Job Role",
       subtitle = "Data source: Kaggle.com",
       caption = "Created using R\nikanx101.com",
       y = "Job Role",
       x = "Percentage",
       fill = "Attrition types") +
  # kita hapus tulisan di axis x
  theme(axis.text.x = element_blank()) +
  # kita perluas range agar tidak ada label yang terpotong
  ylim(-110,50)
```

Sekian, mudah kan?

---

`if you find this article helpful, support this blog by clicking the ads.`
