---
title: "Tutorial Statistika Deskriptif Secara Otomatis dengan R"
format:
  gfm:
    html-math-method: webtex
fig-dpi: 500
fig-width: 8
fig-height: 4.5
editor: visual
execute:
  warning: false
error: false
---

Saya ingat dulu waktu zaman kuliah, setidaknya membutuhkan waktu 30 menit untuk melakukan dan membuat _report_ berisi analisa statistika deskriptif dari suatu data. Di zaman sekarang, untuk melakukan hal yang sama, saya hanya butuh waktu tak lebih dari 1 menit saja.

Berikut ini akan saya tunjukkan beberapa alternatif melakukan dan membuat analisa statistika deskriptif sederhana dengan __R__. Sebagai contoh, saya akan gunakan data `mtcars` dari bawaan __R__ sebagai berikut:

```{r}
#| include: false

rm(list=ls())
gc()

library(dplyr)
library(tidyr)
library(skimr)

df = mtcars
```

```{r}
df %>% knitr::kable()
```

Oke, saya mulai _ya!_

## Menggunakan _base_ __R__

Kita bisa menggunakan _function_ `summary()` untuk mendapatkan _summary statistic_ berikut:

```{r}
df %>% summary()
```

Kita bisa menggunakan _function_ `str()` untuk mendapatkan informasi struktur data berikut:

```{r}
df %>% str()
```

## Menggunakan _library(dplyr)_

Berikut adalah _summary statistics_ menggunakan `library(dplyr)`.

```{r}
df %>% glimpse()
```

## Menggunakan _library(skimr)_

Jika kalian hendak mendapatkan analisa yang lebih lengkap, kita bisa memanfaatkan `library(skimr)` berikut ini:

```{r}
df %>% skim()
```

## Menggunakan _library(psych)_

Alternatif lain mendapatkan _summary statistics_ dalam bentuk tabel adalah dengan memanfaatkan `library(psych)`.

```{r}
psych::describe(df)
```

## Menggunakan _library(Hmisc)_

Alternatif lain mendapatkan _summary statistics_ dalam bentuk narasi per variabel adalah dengan memanfaatkan `library(Hmisc)`.


```{r}
Hmisc::describe(df)
```

## Menggunakan _library(GGally)_

Jika kita membutuhkan _summary statistics_ berupa _density plot_ dan korelasi antar variabel, kita bisa menggunakan `library(GGally)`.


```{r}
#| warning: false
#| message: false

GGally::ggpairs(df)
```

## Menggunakan _library(DataExplorer)_

Ada satu _library_ yang bisa digunakan untuk mendapatkan satu _file_ _report_ berformat `.html` yakni bernama `library(DataExplorer)`.

Hasilnya meng-_cover_ analisa sebagai berikut:

- _Basic Statistics_
    - _Raw Counts_
    - _Percentages_
- _Data Structure_
- _Missing Data Profile_
- _Univariate Distribution_
    - _Histogram_
    - _QQ Plot_
- _Correlation Analysis_
- _Principal Component Analysis_

Mohon maaf saya tak bisa menampilkannya dalam _blog_ ini tapi kalian bisa mencobanya sendiri dengan skrip:

```
DataExplorer::create_report(df)
```

---
  
`if you find this article helpful, support this blog by clicking the ads.`
