---
title: "Menghitung Peluang Menggunakan Distribusi Binomial"
format: 
  gfm:
    html-math-method: webtex
    toc: true
    toc-depth: 4
    fig-dpi: 500
    fig-width: 8
    fig-height: 4.5
editor: visual
execute:
  echo: false
  warning: false
  error: false
---

## Pendahuluan

Beberapa minggu yang lalu, saya sempat mengikuti diskusi antara tim *sales* dan tim *digital marketing* dari suatu perusahaan (bukan perusahaan tempat saya bekerja saat ini *yah*). Salah satu bahasan dari diskusi tersebut adalah bagaimana tim *sales* (dengan segala keterbatasannya) bisa membuktikan klaim dari tim *digital marketing*. Lantas apa klaimnya?

Tim *digital marketing* mengklaim:

> Sebanyak 70% pembeli produk mereka di *modern outlet* diakibatkan oleh iklan yang mereka buat.

Oleh karena tim *sales* tidak memiliki sumber daya untuk melakukan *market research*, mereka hanya mampu mengerahkan *sales promotion girl* untuk melakukan survey singkat di beberapa *modern outlet* di suatu *time window* tertentu.

Menggunakan prinsip *rule of five*:

> *The rule of five is a rule of thumb in statistics that estimates the median of a population by choosing a random sample of five from that population. It states that there is a 93.75% chance that the median value of a population is between the smallest and largest values in any random sample of five. This rule can be used to save data collection time in order to make a quicker business decision.*

Tim *sales* melakukan survey singkat dari sepuluh *modern outlet*. Tim SPG akan mewawancarai lima orang pembeli pertama yang ada untuk kemudian ditanyakan "apakah mereka membeli karena iklan digital?". Akhirnya didapatkan data sebanyak `50 orang` responden yang didapatkan dari sepuluh buah *modern outlet* (**lima responden** per *modern outlet*).

```{r}
#| include: false

rm(list=ls())

library(dplyr)
library(tidyr)
library(ggplot2)
library(parallel)
library(janitor)

n_core = detectCores()

prop_pop = .4

# fungsi bikin survey
bikin_data = function(n_sample){
  sample(c(0,1),
         n_sample,
         prob = c((1 - prop_pop),
                  prop_pop),
         replace = T)
}

# fungsi rapi-rapi
ubah_data_frame = function(tes){
  temp = 
    tes |> 
    tabyl() |>
    filter(tes == 1) |>
    select(n,percent) |>
    mutate(percent = percent * 100)
  
  if(nrow(temp) == 0){
    temp = data.frame(n = 0,percent = 0)
  }
  
  return(temp)
}

# kita buat hasil surveynya
n_resp = rep(5,10)
survey = mclapply(n_resp,bikin_data,mc.cores = detectCores())

# kita ubah bentuknya
hasil = mclapply(survey,
                 ubah_data_frame,
                 mc.cores = detectCores())

hasil_survey = 
  do.call(rbind,hasil) |>
  mutate(modern_outlet = paste0("Outlet ke-",
                                1:10)
         )

hasil_survey
mean(hasil_survey$percent)
```

Berikut adalah data yang didapatkan tim *sales*:

```{r}
#| fig-align: center
#| fig-dpi: 350

marker = sum(hasil_survey$n)

hasil_survey |>
  mutate(modern_outlet = factor(modern_outlet,
                                levels = paste0("Outlet ke-",
                                                1:10))) |>
  ggplot(aes(x = modern_outlet,
             y = percent)) +
  geom_col(color = "black",
           fill  = "#7e9c9e") +
  geom_label(aes(label = paste0(percent,"%")),size = 2.25) +
  coord_flip() +
  ggthemes::theme_economist_white() +
  labs(title = "Hasil Survey Tim Sales",
       subtitle = "Base: Lima responden per outlet",
       y = "Persentase responden yang membeli produk karena\niklan digital marketing") +
  theme(axis.title.y = element_blank()) +
  ylim(0,100)
```

> Rata-rata persentasenya adalah `r mean(hasil_survey$percent)`%. Secara total kita dapatkan `r marker` orang yang membeli produk karena iklan dari total `50` orang responden.

## Pertanyaannya

Bagaimana menentukan benar/tidaknya klaim tim *digital marketing* dari data seadanya *tim sales*?

------------------------------------------------------------------------

## Penyelesaian

Mendapatkan *business question* seperti itu membuat saya berpikir berulang kali bagaimana penyelesaiannya. Sempat saya berpikir untuk menggunakan prinsip simulasi Monte Carlo seperti [tulisan saya terkait COVID dulu](https://ikanx101.com/blog/rapid-pabrik/). Namun kali ini saya akan mencoba menyelesaikannya dengan cara yang lebih eksak.

## Distribusi Binomial

Pikiran saya terbang jauh saat saya sedang kuliah **analisa data** dulu pada materi **distribusi binomial**. Distribusi binomial adalah distribusi peluang dari variabel diskrit; biasa digunakan untuk menyelesaikan masalah-masalah yang bisa dikategorikan sebagai ___success___ atau ___not success___ yang saling bebas. Setiap hasil percobaan memiliki probabilitas $p$. 

Distribusi ini sering kali digunakan untuk memodelkan jumlah keberhasilan pada jumlah sampel $n$ dari jumlah populasi $N$. Secara matematis, peluang bisa dihitung dari formula berikut:

$$P(x) = \begin{pmatrix}
n\\ 
x
\end{pmatrix} p^x (1-p)^{n-x}$$

Dimana:

- $\begin{pmatrix} n\\ x \end{pmatrix}$ merupakan kombinasi terjadinya *event* $x$ kali dari $n$ total kejadian.
- $p$ menandakan proporsi *success* pada populasi.

Pada kasus yang saya hadapi, bisa saya definisikan $p = 0.7$ dan $x$ = `r marker`. Jika saya buat grafik distribusi kumulatif-nya:

```{r}
kumulatif_binom = function(x){
  pbinom(x,size = 50,prob = 7/10)
}

n_resp = 1:50
prob   = mclapply(n_resp,kumulatif_binom,mc.cores = n_core) %>% unlist()

pesan  = paste0("Peluang mendapatkan\nresponden <= ",marker,"\n",
                round(100*prob[marker],1),
                "%")

data.frame(n_resp,prob) %>% 
  ggplot(aes(x = n_resp,
             y = prob)) +
  geom_line(group = 1,
            color = "#7e9c9e") +
  geom_point(size = .5) +
  geom_vline(xintercept = marker,color = "red",alpha = .4) +
  annotate("label",x = marker,y = .5, label = pesan,size = 2.5,color = "red") +
  ggthemes::theme_economist_white() +
  labs(title = "Grafik Peluang Kumulatif dari Distribusi Binomial",
       subtitle = "p = 0.7",
       y = "Peluang Kumulatif",
       x = "Banyak Responden yang Membeli Karena Iklan") +
  theme(axis.title.y = element_blank())
```

Kita bisa dapatkan bahwa peluang kita mendapatkan `r marker` orang responden yang membeli karena iklan adalah sebesar `r round(100*prob[marker],1)`%. Sebuah angka yang sangat kecil.

### Kesimpulan Sementara

Dari dua hal:

1. Besaran persentase rata-rata responden yang membeli produk karena iklan adalah sebesar `r mean(hasil_survey$percent)`%. Besaran persentase ini masih lebih kecil dari proporsi klaim tim _digital marketing_ (70%).
1. Peluang mendapatkan `r marker` orang responden (dari total 50 orang) yang membeli karena iklan sangat kecil.

Kita bisa mengindikasikan bahwa terjadi __overklaim__ yang dilakukan tim _digital marketing_. 

Latas berapa angka proporsi sebenarnya?

Menggunakan formula distribusi normal, kita bisa melakukan perhitungan sebagai berikut:

$$P(x) = \begin{pmatrix}
n\\ 
x
\end{pmatrix} p^x (1-p)^{n-x}$$

dengan $n$ = `r marker` dan $x = 50$, kita akan mencari suatu nilai $p$ yang memungkinkan.

Berikut adalah grafiknya:

```{r}
kumulatif_binom_modif = function(x){
  pbinom(marker,size = 50,prob = x)
}

peluang = seq(0,1,by = .01)
prob    = mclapply(peluang,kumulatif_binom_modif,mc.cores = n_core) %>% unlist() 

pesan  = paste0("Besaran peluang saat x = ",marker," jika nilai p nya berubah-ubah")

data.frame(peluang,prob) %>% 
  ggplot(aes(x = peluang,
             y = prob)) +
  geom_line(group = 1,
            color = "#7e9c9e") +
  geom_point(size = .5) +
  ggthemes::theme_economist_white() +
  labs(title = "Grafik Peluang Kumulatif dari Distribusi Binomial",
       subtitle = pesan,
       y = "Peluang Kumulatif",
       x = "Proporsi (p)") +
  geom_point(x = .39, y = .5042809,color = "red")
```




