---
title: "Menyelesaikan Sistem Persamaan Linear dengan Metode Eksak dan Meta Heuristic"
output: 
  github_document:
   pandoc_args: --webtex
---

```{r,include = FALSE}
rm(list=ls())
library(dplyr)
```

Tahun lalu, saya sempat menulis tentang bagaimana [menyelesaikan suatu sistem persamaan linear (SPL) dengan mudah dengan __R__](https://ikanx101.com/blog/ig-spl/).

Saya baru menyadari bahwa saya belum pernah sama sekali membahas terkait SPL pada blog saya ini. Oleh karena itu, saya akan coba ulas secara simpel bagaimana kita mencari solusi dari SPL dengan berbagai macam cara.

Misalkan saya memiliki suatu SPL sebagai berikut:

$$4x - y + z = 7$$

$$4x - 8y + z = -21$$

$$-2x + y + 5z = 15$$

Kita akan mencari solusi $x,y,z$ yang memenuhi SPL di atas.

Setidaknya ada dua metode atau pendekatan yang bisa dilakukan untuk mencari solusi dari SPL, yakni:

1. Metode eksak, dan
1. Metode _meta heuristic_.

Metode eksak adalah metode yang berdasarkan pendekatan matematis sedangkan metode _meta heuristic_ berdasarkan pendekatan yang terinspirasi dari _natural events_ seperti yang saya bahas pada tulisan sebelumnya (_black hole_ dan _spiral dynamic_).

## Metode Eksak

Untuk menyelesaikan SPL dengan metode eksak, ada banyak sekali caranya. Kali ini saya akan membahas dua cara, yakni: 

1. Invers matriks, dan
1. Iterasi Jacobi.

### Invers Matriks

Cara ini adalah cara yang paling populer diketahui oleh banyak orang. Suatu SPL bisa dibuat dalam bentuk perkalian matriks dengan vektor sebagai berikut:

$$Ax = b$$

Maka untuk mencari $x$ kita cukup mencari invers dari matriks $A$, sehingga:

$$x = A^{-1}b$$

Maka untuk contoh soal di atas, kita bisa melakukan hal berikut di __R__:

```{r,message = FALSE,warning = FALSE}
A = matrix(c(4,-1,1,4,-8,1,-2,1,5),byrow = T,nrow = 3)
b = c(7,-21,15)

A_inv = solve(A)

# solusi
A_inv %*% b
```

```{r,include=FALSE}
rm(list=ls())
```

### Iterasi Jacobi

Cara berikutnya adalah dengan membuat iterasi Jacobi berdasarkan formula per variabel $x,y,z$. Salah satu syarat agar bisa melakukan iterasi ini adalah dengan membuat bentuk dominan diagonal. Yakni, masing-masing variabel harus memiliki konstanta terbesar. Bentuk formulanya adalah sebagai berikut:

$$x = \frac{7 + y - z}{4}$$

$$y = \frac{21 + 4x + z}{8}$$

$$z = \frac{15 + 2x - y}{5}$$

Lantas bentuk iterasinya adalah sebagai berikut:

$$x^{k+1} = \frac{7 + y^k - z^k}{4}$$

$$y^{k+1} = \frac{21 + 4x^k + z^k}{8}$$

$$z^{k+1} = \frac{15 + 2x^k - y^k}{5}$$

Dengan mengambil sebarang nilai $x,y,z$, diharapkan iterasi Jacobi akan mengantarkan kita ke nilai solusinya.

Misalkan kita gunakan nilai awal $x_0 = 10, y_0 = 20, z_0 = 30$.

```{r,message = FALSE,warning = FALSE}
# set initial values
x = c(10)
y = c(20)
z = c(30)

# menentukan berapa iterasi maksimal
max_iter = 17

# melakukan iterasi
for(i in 2:max_iter){
  x[i] = (7 + y[i-1] - z[i-1])/(4)
  y[i] = (21 + 4 * x[i-1] + z[i-1])/(8)
  z[i] = (15 + 2 * x[i-1] - y[i-1])/(5)
}

data.frame(id = 1:max_iter,x,y,z)
```
