---
title: "Belajar Membuat Algoritma: Sorting Number atau Mengurutkan Bilangan"
output: github_document
---

```{r setup, include=FALSE}
knitr::opts_chunk$set(echo = TRUE)
rm(list=ls())
```

Pagi ini giliran saya belajar matakuliah __Algoritma dan Rancangan Perangkat Lunak__. Tujuan utama dari kuliah ini adalah membuat para mahasiswanya memiliki _mathematical thinking_ dan bisa menuangkan logika serta langkah-langkah komputasinya dalam suatu algoritma. 

Pada awalnya saya berpikir:

> ___It's okay, I got this...!___

Ternyata tidak semudah itu _Ferguso_...

Saya (atau kita semua) mungkin sadar bahwa selama ini kita sudah terbiasa menggunakan _basic function_ yang tersedia di suatu bahasa pemrograman. Tapi apa pernah kita mencoba untuk membuat _basic function_ itu sendiri?

> Jangan-jangan kita belum bisa menuliskan algoritma dari _basic function_ tersebut?

---

## SOAL

> Buatlah algoritma (atau _function_) yang bertugas untuk mengurutkan barisan bilangan: $5,8,6,1,3,1,2,-5,2,2,-4$ !

Masalah tersebut bisa diselesaikan dengan mudah menggunakan fungsi _base_ di __R__, yakni `sort()`. _Nah_, pertanyaannya adalah apakah kita bisa membuat fungsi `sort()` sendiri? Bagaimana algoritma dibalik fungsi tersebut?

> Apakah memungkinkan kita membuat fungsi yang berdasarkan hanya pada _conditional_, _looping_, dan _sequence_?

Dalam algoritma setidaknya ada __tiga__ jenis _control structure_.

```{r,echo=FALSE,message=FALSE,warning=FALSE,fig.align='center',fig.retina=10,fig.cap="Control Structure"}
nomnoml::nomnoml("
                 [Algoritma] -> [Control Structure]
                 [Control Structure] --> [Sequence]
                 [Control Structure] --> [Conditional]
                 [Control Structure] --> [Looping/Repetition]
                 ")
```

---

## Solusi Awal

Saya menawarkan solusi algoritma sebagai berikut:

- __Step 1__: _INPUT_ _vector_ berupa numerik yang tidak berurut, misal dinotasikan sebagai $a$ dengan $n$ buah elemen.
- __Step 2__: Akan saya buat _vector_ $b$ dengan panjang $n$ elemen.
- __Step 3__: $b_1$ akan saya isi dengan angka terendah dari $a$. Setelah dipindahkan, $a$ kini memiliki elemen sebanyak $n-1$.
- __Step 4__: Ulang __step 3__ hingga semua elemen $a$ dipindahkan ke $b$.

Salah satu _tricky parts_ dalam algoritma di atas adalah jika ada elemen vector terkecil yang _multiple_. Dari soal yang ada: $5,8,6,1,3,1,2,-5,2,2,-4$, terlihat ada beberapa elemen yang berulang.

Jadi saat melakukan __step 3__, saya harus memindahkan semua elemen yang berulang tersebut. Begini kira-kira fungsi di __R__-nya:

```{r}
urut_donk = function(input){
  # set initial condition
  a = input
  n = length(input)
  
  # siapkan vector kosong
  b = c()
  
  # repetition dengan syarat a masih ada
    # dilihat dari panjang n yang masih > 0
  while(n > 0){
    # mengambil elemen terkecil dari a
    min = min(input)
    n_min = length(which(input == min))
    # memindahkan elemen tersebut ke dalam b
    b = c(b,
          rep(min,n_min)
          )
    # menghapus elemen a yang sudah dipindahkan
    input = input[!input %in% b]
    n = length(input)
  }
  
  output = list(`Data asli` = a,
                `Hasil terurut` = b)
  return(output)
}
```

Sekarang kita lihat hasilnya dan berapa lama komputasi yang diperlukan dengan `library(tictoc)`.

```{r}
# soal
soal = c(5,8,6,1,3,1,2,-5,2,2,-4)

library(tictoc)
tic("Runtime process fungsi I: ")
urut_donk(soal)
toc()
```

Tapi jika saya perhatikan lebih baik, terlalu banyak _basic function_ yang saya gunakan. Saya menggunakan `min()` dan `rep()`.

> Bisakah saya membuat _function_ lainnya yang lebih sedikit menggunakan _basic function_ yang ada?

---

## Solusi Lainnya

Saya akan buat algoritma yang mungkin lebih simpel cara kerjanya, yakni dengan melakukan perbandingan secara repetitif.

- __Step 1__: _INPUT_ _vector_ berupa numerik yang tidak berurut, misal dinotasikan sebagai $a$ dengan $n$ buah elemen.
- __Step 2__: Bandingkan $a_1$ dengan elemen di sebelahnya, misal $a_2$. Jika $a_1 > a_2$ maka tukar posisi.
- __Step 3__: Lanjutkan perbandingan $a_1$ dengan elemen selanjutnya hingga elemen ke-$n$ dengan syarat tukar posisi pada __step 2__.
- __Step 4__: Lanjutkan perbandingan untuk elemen kedua dan seterusnya hingga $a_n$.

Begini kira-kira _function_-nya:

```{r}
urut_lagi_donk = function(a){
  # set initial condition
  input = a
  n = length(a)

  # looping
  for(i in 1:(n-1)){
    for(j in (i+1):n){
      temp1 = a[i] # temporary
      temp2 = a[j]  # temporary
      if(temp1 > temp2){
        # proses penukaran
        a[i] = temp2
        a[j] = temp1
        }
      }
    }
  # menulis hasilnya
  hasil = list(
    `Data asli` = input,
    `Hasil terurut` = a
  )
  # print output
  return(hasil)
}
```

_Function_ baru di atas hanya menggunakan __satu__ _basic function_ saja, yakni `length()`. Sekarang kita lihat hasilnya dan berapa lama komputasi yang diperlukan.

```{r}
# soal
soal = c(5,8,6,1,3,1,2,-5,2,2,-4)

tic("Runtime process fungsi II: ")
urut_lagi_donk(soal)
toc()
```

---

### _Summary_

Ada banyak cara melakukan suatu komputasi. Kita bisa memilih mana yang lebih baik, cepat, dan nyaman di penulisan skripnya.

---

`if you find this article helpful, support this blog by clicking the ads.`