---
title: "Perbedaan Price Sensitivity dan Price Elasticity dalam Market Research"
output: github_document
---

```{r,include = FALSE}
rm(list=ls())

library(dplyr)
library(tidyr)
library(ggplot2)
```

Setidaknya saya sudah menuliskan dua tulisan terkait _study price elasticity_, pertama tentang [konsep perhitungannya](https://ikanx101.com/blog/blog-posting-regresi/) dan [limitasinya](https://ikanx101.com/blog/price_elas_lagi/). Biasanya _price elasticity_ itu dilakukan pada bidang _sales research_ karena data primer yang dibutuhkan itu merupakan data _sales qty_ saat suatu produk berada pada tingkat harga tertentu.

Tujuan utama _price elasticity_ adalah menentukan suatu indeks elastisitas yang bisa memprediksi kenaikan / penurunan _sales qty_ saat harga suatu produk berubah. Dari indeks tersebut, kita juga bisa menentukan harga optimal yang bisa memaksimalkan omset.

Dalam dunia _market research_, salah satu studi terkait harga yang paling sering dilakukan adalah _price sensitivity_. Studi ini bisa dilakukan pada:

1. Pengembangan produk baru yang belum _launching_ di pasaran.
1. Evaluasi terhadap produk _existing_ yang ada di pasaran.

Tujuan utama dari _price sensitivity_ ini adalah __menentukan harga terbaik berdasarkan persepsi konsumen__.

Sebagai contoh, misalkan suatu _project market research_ sedang mensurvey _market acceptance_ untuk suatu produk minuman _brand_ ___A___ yang belum beredar di pasaran. Produk minuman ___A___ ini memiliki fitur dan klaim sebagai berikut:

> Minuman _brand_ ___A___ adalah minuman kopi kekinian rasa durian yang enak. Minuman ini rendah lemak, rendah gula, tinggi multivitamin, dan mengandung isotonik. Minuman ini cocok untuk menemani dan menunjang aktivitas kamu sehari-hari.

Responden akan diberikan informasi fitur dan klaim di atas termasuk juga rancangan (_prototype_) kemasan produk minuman ___A___.

Setelah membaca dan melihat dengan detail, responden kemudian akan ditanyakan 4 _set_ pertanyaan, yaitu:

- Berapa tingkat harga yang __termurah__ sehingga Anda mau bayarkan untuk membeli produk ___A___?
- Berapa tingkat harga yang __termurah__ tetapi saking murahnya Anda tidak mau membeli produk ___A___? (Karena Anda akan _concern_ terhadap kualitas produk dengan harga semurah itu)
- Berapa tingkat harga yang __termahal__ tapi Anda masih mau bayarkan untuk membeli produk ___A___?
- Berapa tingkat harga yang __termahal__  sehingga Anda tidak mau membeli produk __A__?

Dari jawaban yang diberikan oleh responden, kita akan menghitung _cummulative percentage_ dari keempat pertanyaan tersebut. Setelah itu, kita akan membuat _plot_-nya seperti berikut ini:

```{r,echo=FALSE}
setwd("/workspaces/ikanx101.github.io/_posts/market riset/post 5")

n_all = 100
id = 1:n
murah_beli = rnorm(n_all,mean = 100,sd = 20)
murah_tdk = rnorm(n_all,mean = 80,sd = 10) 
mahal_beli = rnorm(n_all,mean = 120,sd = 15)
mahal_tdk = rnorm(n_all,mean = 150,sd = 10) 

df_1 = data.frame(id,harga = round(murah_beli,0)) %>% 
       group_by(harga) %>% 
       tally() %>%
       arrange(harga) %>%
       mutate(persen = cumsum(n))

ggplot() +
    geom_line(aes(x = harga,y = persen,group = 1,color = "darkred"),
              data = df_1) 
```