---
title: "TUTORIAL R for DATA SCIENCE - part 7: Beberapa Function Dasar dan Looping"
output: github_document
---

```{r setup, include=FALSE}
knitr::opts_chunk$set(echo = TRUE)
```

Kali ini saya akan membahas terkait beberapa _function_ dasar di __R__ yang pasti berguna dan selalu dipakai.

## Beberapa Fungsi yang Berguna

### _Paste_

> Apakah kalian mengetahui fungsi bernama __CONCATENATE__ di __Ms. Excel__?
Fungsi `paste()` mirip penggunaannya dengan perintah __CONCATENATE__, yakni menggabungkan beberapa data menjadi satu.

Contoh: membuat _vector_ berisi `nama_toko` yang berisi urutan nama toko.

```{r}
nama_toko = paste('toko ke',c(1:10),sep='-')
nama_toko
```

Contoh: membuat _vector_ dari `nama_toko` yang sudah pernah dibuat sebelumnya dengan _rules_ `5` toko pertama dari Bandung dan `5` toko selanjutnya dari Bekasi.

```{r}
nama_toko = paste(nama_toko,rep(c('Bandung','Bekasi'),5))
nama_toko
```

`sep = ` berguna untuk mendefinisikan _separator_ apa yang hendak digunakan. Secara _default_, _separator_ yang digunakan adalah spasi.

Coba kalian ganti sendiri bagian _separator_-nya.

### _Print_

Fungsi `print()` digunakan untuk menampilkan data ke layar. Biasanya digunakan pada proses _looping_ agar hasil iterasi dapat tampil ke layar.

```{r}
print(nama_toko)
```

### _str_

Fungsi `str()` digunakan untuk melihat tipe dan struktur _object_ yang ada di __R__. Sebagai contoh, kita akan pakai data `absensi` dari [tulisan sebelumnya](https://ikanx101.com/blog/train-r-6/):

```{r}
id = c(1:10)
nama = randomNames::randomNames(10,gender = 0,which.names = 'first')
tinggi_badan = sample(c(150:199),10,replace = F)
absensi = data.frame(id,nama,tinggi_badan)
```

Sebelumnya pastikan `library(randomNames)` sudah ter-_install_ _yah_.

Berikut adalah hasil `str()`-nya:

```{r}
str(absensi)
```

Terlihat bahwa data `absensi` memiliki struktur __data.frame__ dengan ada `3` _variables_ dan `10` _observations_ (baris data).

### _Summary_

Fungsi `summary()` digunakan untuk melihat statistik deskriptif dari suatu data (tergantung dari tipe datanya). Contoh:

```{r}
summary(absensi$tinggi_badan)
```

### _Class_

Fungsi `class()` digunakan untuk melihat tipe atau struktur dari suatu data. Mirip dengan fungsi `str()`, tapi tidak sampai menampilkan dengan detail. Contoh:

```{r}
class(absensi)
class(absensi$tinggi_badan)
```

## _Looping_

_Looping_ berarti pengulangan namun berbeda dengan _repeat_ yang pernah kita bahas sebelumnya. Ada dua fungsi _looping_ yang biasa digunakan, yakni: `for()` dan `while()`. Keduanya memiliki manfaat yang berbeda.

### _For_

Fungsi `for()` biasa dilakukan untuk melakukan _looping_ dengan syarat iterasi yang didefinisikan terlebih dahulu. Jadi kita sudah mengetahui terlebih dahulu berapa kali kita akan melakukan _looping_. 

Contoh:

```{r}
for(i in 1:10){
  print(paste('pertanyaan ke',i))
}
```

Contoh:

```{r}
for(i in 1:10){
  i = 1/i
  print(round(i,3))
}
```

### _While_

Fungsi `while()` digunakan untuk melakukan _looping_ dengan sampai syarat iterasi terpenuhi. Jadi kita belum mengetahui berapa kali kita akan melakukan _looping_. 

Contoh: misalkan dalam satu ruangan ada `100` orang. Saya akan membagi mereka menjadi kelompok - kelompok berisi `1` sampai `5` orang. Kira - kira ada berapa banyak kelompok yang bisa saya dapatkan? 

Caranya, kita set dulu kondisi awalnya.

```{r}
orang = 100
i = 0 # berapa banyak kelompok? awalnya nol dulu
```

Lalu kita buat iterasi dengan `while()`. Yakni mengurangi secara berkala `100` orang dengan kelompok berisi `1` - `3` orang lalu menghitung ada berapa banyak iterasi yang terjadi.

```{r}
while(orang>0){
  n = sample(c(1:5),1)
  orang = orang - n
  i = i+1
}
```

Berapa banyak iterasi (kelompok) yang mungkin muncul:

```{r}
i
```

---

_to be continued_

`if you find this article helpful, support this blog by clicking the
ads.`
