---
title: "Update COVID-19: Indonesia Sudah Setara Italy dan Korelasi Antara Kasus Baru dan Sembuh Baru"
output: 
  github_document:
    pandoc_args: --webtex
---

```{r setup, include=FALSE}
knitr::opts_chunk$set(echo = TRUE)
rm(list=ls())
setwd("~/Documents/ikanx101.com/_posts/Covid Update")
options(scipen = 99)
library(dplyr)
library(ggplot2)
library(ggpubr)
library(gganimate)
library(readxl)

# italy
data = read.csv("/home/ikanx101githubio/Documents/belajaR/Bukan Infografis/Covid Data/owid-covid-data.csv")
target = "Italy"
itali = 
  data %>% 
  filter(location %in% target) %>% 
  mutate(date = as.Date(date))

# indonesia
indo = read_excel("/home/ikanx101githubio/Documents/belajaR/Bukan Infografis/Covid Data/COVID-19 di Indonesia @kawalcovid19.xlsx") %>% janitor::clean_names()
indo = 
  indo %>% 
  mutate(date = as.Date(x1)
         )

itali_gab = itali %>% select(date,total_cases)
indo_gab = indo %>% select(date,total_kasus)
```

Tulisan ini masih tentang __COVID 19__ dan ada dua hal yang ingin saya lakukan:

1. Bagaimana perbandingan terbaru angka _cumulative cases_ `Indonesia` vs `Italy`?
1. Berapa hari _sih_ orang bisa sembuh dari COVID 19 di Indonesia?

---

# _Cumulative Cases_ `Indonesia` vs `Italy`

Melanjuti tulisan saya [sebelumnya](https://ikanx101.com/blog/recovery-indo/), kali ini kita lihat posisi terkini dari __balapan__ _cumulative cases_ antara `Italy` dan `Indonesia`. 

```{r,echo=FALSE,fig.width=8,fig.retina=10,message=FALSE,warning=FALSE}
gabung = merge(itali_gab,indo_gab)

gabung %>% 
  reshape2::melt(id.vars = "date") %>% 
  mutate(variable = ifelse(variable == "total_cases","Italy","Indonesia")) %>% 
  rename(negara = variable,
         kasus = value) %>% 
  mutate(label = kasus/1000,
         label = round(label,1),
         label = paste0(negara,"\n",label," ribu")) %>% 
  group_by(negara) %>% 
  mutate(label = ifelse(date == max(date),label,NA)) %>% 
  ggplot(aes(x = date,
             y = kasus,
             color = negara)) +
  geom_line(size = 2) +
  scale_color_brewer(palette = "Dark2") +
  ggrepel::geom_label_repel(aes(label = label)) +
  theme_pubclean() +
  labs(title = "Perbandingan Total Kasus COVID-19: Italy vs Indonesia",
       subtitle = "Sumber data: Ourworldindata dan Kawal Covid\n10 Oktober 2020 04.47 WIB",
       x = "Tanggal",
       y = "Total Kasus",
       caption = "Visualized using R\nikanx101.com") +
  theme(axis.text.y = element_blank(),
        legend.position = "none")


```

Dengan penambahan kasus baru di angka `4` ribuan per hari, sepertinya dalam beberapa hari ini `Indonesia` bisa menyalip `Italy`. Apalagi demo yang dilakukan kemarin bisa jadi potensi _cluster_ penyebaran terbaru.

> Once again, it is not a race everyone should be proud of... and it is not just a number! A real life is at stake...

---

# Berapa Hari Pasien COVID 19 Bisa Sembuh?

Sebagaimana yang kita ketahui bersama, COVID 19 sejatinya adalah _self limiting desease_ (bisa sembuh dengan sendirinya) bagi sebagian orang. Sebagian orang lainnya memerlukan perawatan medis secara intensif. Dari beberapa kasus yang saya temui, durasi lamanya seorang pasien bisa sembuh cukup beragam. 

> Ada yang membutuhkan waktu hingga 2 minggu. Ada yang singkat tak lebih dari seminggu.

Sayang sekali saya tidak memiliki data yang lengkap untuk bisa menghitung waktu rata-rata yang dibutuhkan pasien agar bisa sembuh.

Satu-satunya data yang saya miliki adalah sebagai berikut:

```{r,echo=FALSE,fig.width=8,fig.retina=10,message=FALSE,warning=FALSE}
indo %>% 
  select(date,kasus_baru,sembuh_baru) %>% 
  reshape2::melt(id.vars = "date") %>% 
  mutate(variable = gsub("\\_"," ",variable),
         variable = stringr::str_to_title(variable)
         ) %>% 
  rename(jenis = variable,
         n = value) %>% 
  ggplot(aes(x = date,
             y = n,
             color = jenis)) +
  geom_line(size = .6) +
  scale_color_brewer(palette = "Set1") +
  theme_pubclean() +
  labs(title = "Perbandingan Penambahan Kasus Baru vs Sembuh Baru di Indonesia",
       subtitle = "Sumber data: Kawal Covid\n10 Oktober 2020 04.47 WIB",
       x = "Tanggal",
       caption = "Visualized using R\nikanx101.com",
       color = "Keterangan") +
  theme(axis.title.y = element_blank(),
        legend.position = "bottom")
```

Berbekal data tersebut, bisakah kita menghitung durasi hari kesembuhan?

> Salah satu pendekatan yang bisa saya lakukan adalah dengan menggunakan analisa [korelasi](https://ikanx101.com/blog/materi-korelasi/)!

Bagaimana maksudnya?

Secara logika, penambahan orang sembuh berasal dari pasien yang sakit. Oleh karena itu kedua variabel tersebut pasti berkorelasi dan seharusnya memiliki hubungan kausal (sebab akibat). Semakin banyak orang yang sakit akan mengakibatkan semakin banyak pula orang yang sembuh (bisa juga terjadi kebalikannya walaupun tentu kita tidak menginginkannya sama sekali).

> Penambahan orang yang sakit di tanggal tertentu tidak serta merta mengakibatkan penambahan orang yang sembuh di tanggal yang sama. 

__Pasti ada jeda!__

__Maka jeda hari yang memberikan korelasi tertinggi akan saya duga sebagai durasi rata-rata hari kesembuhan__. Tentunya dengan asumsi:

1. Data tersebut benar adanya (_reliable_ atau bisa dipercaya).
1. Pengumuman orang yang sembuh di hari tersebut sesuai dengan realita yang ada (orang sembuh diumumkan pada hari yang sama).

---

Sebagai pengingat, korelasi hanya memperlihatkan kecenderungan linear yang terjadi antara dua variabel. Sedangkan untuk melihat hubungan kausal, analisa yang digunakan adalah regresi. Secara simpel, salah satu parameter _goodness of fit_ model regresi adalah $R^2$ yang merupakan kuadrat dari korelasi ($r$). Nilai $R^2$ dinilai baik jika mendekati `1`. 

Maka, korelasi yang kuat akan membuat model regresi yang dihasilkan juga bagus.

Oleh karena itu, saya hanya akan melihat angka korelasi saja untuk kasus ini.

---

Berikut adalah hasil perhitungan korelasi yang saya lakukan:

```{r,echo=FALSE,warning=FALSE,message=FALSE,fig.retina=10,fig.width=8}
tes = 
  indo %>% 
  select(kasus_baru,sembuh_baru)

max = length(tes$kasus_baru)
jeda = c(1:30)
kor = jeda

for(i in 1:30){
  kor[i] = cor(tes$kasus_baru[1:(max-i)],
               tes$sembuh_baru[(1+i):max])
  }

final = data.frame(jeda,kor)

final %>% 
  mutate(label = ifelse(kor == max(kor),
                        paste0("Korelasi: ",round(kor,2),"\npada jeda hari: ",jeda),
                        NA)
         ) %>% 
  ggplot(aes(x = jeda,
             y = kor)) +
  geom_smooth(alpha = .3,
              color = "darkred",
              fill = "yellow",
              size = .5) +
  geom_line(group = 1,
            color = "steelblue",
            size = 1.25) +
  scale_x_continuous(breaks = 1:30) +
  geom_label(aes(label=label),
             alpha = .2,
             vjust = 1) +
  theme_minimal() +
  labs(title = "Korelasi Antara Penambahan Kasus Baru dan Orang Sembuh Harian",
       subtitle = "Berapa hari yang dibutuhkan agar orang bisa sembuh dari COVID 19 di Indonesia?\nDihitung dari jeda hari yang menimbulkan nilai korelasi tertinggi antara dua variabel tersebut.",
       x = "Jeda Hari",
       y = "Korelasi",
       caption = "Automatic calculated and Visualized\nusing R\nikanx101.com") +
  theme(axis.text.y = element_blank(),
        axis.ticks.y = element_blank())
```

Dari data yang ada, korelasi tertinggi didapatkan saat jeda hari = `20` hari. Namun dari _smooth trendline_ didapatkan korelasi tertinggi pada jeda hari antara `16`-`19` hari.

Jadi sementara ini bisa saya duga dari data di Indonesia, pasien COVID baru akan sembuh dalam rentang waktu `16`-`20` hari.

---

## Apa sih gunanya mengetahui rentang hari kesembuhan?

Pada tulisan yang [lalu](https://ikanx101.com/blog/recovery-indo/), saya sempat membahas tentang _recovery rate_ Indonesia yang masih relatif rendah dibandingkan negara-negara lain di dunia.

```{r,echo=FALSE,warning=FALSE,message=FALSE,fig.retina=10,fig.width=8}
rm(list=ls())
load("world.rda")
dunia = dunia[-218:-226,]
dunia = dunia[-1:-8,]

dunia %>% 
  ggplot(aes(x = recovery_rate)) +
  geom_density(fill = "yellow",
               alpha = .4,
               size = 1.25) +
  geom_vline(xintercept = .7628,
             color = "darkred") +
  annotate("label",
           x = .7628,
           y = 2,
           label = "Indonesia: 76.28%",
           fill = "gray",
           color = "darkred") +
  theme_minimal() +
  labs(title = "Sebaran Recovery Rate Negara-Negara di Dunia",
       subtitle = "sumber: Worldometers 10 Oktober 2020 11.46 WIB",
       x = "Recovery Rate",
       caption = "Scraped and Visualized\nusing R\nikanx101.com") +
  theme(axis.text.y = element_blank(),
        axis.title.y = element_blank())
```

```{r,include=FALSE}
dunia %>% 
  mutate(penanda = ifelse(recovery_rate > 0.7628,"atas","bawah")) %>% 
  group_by(penanda) %>% 
  summarise(n = n()) %>% 
  ungroup()
```

Tercatat ada `137` negara dari `209` negara (`r round(137/209*100,2)`%) yang memiliki _recovery rate_ lebih tinggi dibanding Indonesia.

Secara kasar bisa saya bilang:

> Dari semua kasus baru yang ada, peluang kesembuhan seorang pasien adalah sebesar `~76%` dan memakan waktu `16`-`20` hari.

---

# Kesimpulan:

Jika kita masih abai dengan hal ini dan membiarkan penambahan kasus baru semakin melonjak, bukan tidak mungkin Indonesia bisa melewati ambang batas perawatan pasien di rumah sakit. Akibatnya tenaga kesehatan bisa kewalahan.

_Stay safe, stay healthy ya._