---
title: "Membuat Regresi Non Linear dengan Cara Transformasi Data"
output: github_document
---

```{r setup, include=FALSE}
knitr::opts_chunk$set(echo = TRUE)
library(dplyr)
library(ggplot2)
```

Seringkali kita mendapatkan dua data yang saling berhubungan sebab akibat tapi tidak dalam hubungan linear. Jika kita ingin membuat model regresi non linear yang "akurat" dengan mengandalkan regresi linear, kita bisa lakukan transformasi data.

Misalkan saya punya contoh tabel data sebagai berikut:

```{r,echo=FALSE}
# proses load data soal
nama_file = "https://raw.githubusercontent.com/ikanx101/209_ITB/main/Semester%20III/Pengantar%20SK/PR%203/Lanczos1EM.dat"
df = read.table(nama_file) 
# print data ke laporan
df %>% knitr::kable()
```

Jika kita perhatikan dengan seksama, data pada kolom `V2` memiliki penambahan yang linear dan konstan sedangkan data pada kolom `V1` cenderung menurun tak linear. Saya akan coba gambarkan dalam _scatterplot_ sebagai berikut:

```{r,echo=FALSE,fig.retina=2}
# membuat scatterplot
df %>% 
  ggplot(aes(x = V2,y = V1)) +
  geom_point(size = 1,color = "steelblue") +
  labs(title = "Scatterplot Antara V2 dan V1",
       caption = "dibuat dengan R\nikanx101.com") +
  theme_minimal()

```

Terlihat hubungan `V1` dan `V2` tidak linear. Oleh karena itu, saya akan mencoba melakukan transformasi data di sumbu $y$ (yaitu kolom `V1`). Untuk itu, fungsi transformasi yang saya pilih adalah:

$$\hat{V_1} = log(V_1)$$

```{r}
# transformasi nilai y menjadi y_hat
df = df %>% mutate(V1_hat = log(V1))
# print data ke laporan
df %>% knitr::kable(caption = "Data Hasil Transformasi")
```

Saya akan buat _scatterplot_ kembali dari data yang ada:

```{r,echo=FALSE,fig.retina=2}
# membuat scatterplot
df %>% 
  reshape2::melt(id.vars = "V2") %>% 
  ggplot(aes(x = V2,y = value,color = variable)) +
  geom_point(size = 1) +
  scale_color_manual(values = c("steelblue","green")) +
  labs(title = "Scatterplot Antara V2 dan V1 Hasil Transformasi",
       caption = "dibuat dengan R\nikanx101.com",
       color = "Keterangan",
       y = "V1 atau V1_hat") +
  theme_minimal()

```


Kita bisa lihat sekilas bahwa `V1_hat` relatif lebih linear dibandingkan `V1` asalnya. Selanjutnya saya akan membuat fungsi regresi linear antara `V2` dan `V1_hat` sebagai berikut:


```{r}
# membuat model regresi linear
reg_lin = lm(V1_hat~V2,data = df)
summary(reg_lin)
```

Kita dapatkan formula regresi linear sebagai berikut:

$$\hat{V_1} = 0.73863 - 3.22034 V_2$$

dengan _adjusted_ $R^2 = 0.9923$ (berarti model memiliki performa yang sangat baik). Saya akan coba buat tabel dan grafiknya kembali sebagai berikut:

```{r}
# fungsi regresi linear
reg_lin = function(x){0.73863 - 3.22034 * x}

# menghitung aproksimasi V1_reg dari V2 berdasarkan model regresi linear
df = 
  df %>% 
  rowwise() %>% 
  mutate(V1_reg = reg_lin(V2)) %>% 
  ungroup()
```

```{r,echo=FALSE}
# print tabel hasil
df %>% knitr::kable()
```


```{r,echo=FALSE,fig.retina=2}
# membuat plot terbaru
df %>% 
  ggplot(aes(x = V2)) +
  geom_point(aes(y = V1_hat),
             color = "green") +
  geom_line(aes(y = V1_reg,group = 1),
            color = "darkred") +
  labs(title = "Scatterplot Antara V2 dan V1_hat Serta Hasil Regresi",
       subtitle = "Garis merah adalah model regresi linear",
       caption = "20921004 - Mohammad Rizka Fadhli") +
  theme_minimal()
```

Sekarang dari kolom `V1_reg`, akan saya kembalikan ke bentuk asalnya dengan fungsi inverse dari transformasi yang telah dilakukan sebelumnya:

$$V_1 \text{inverse} = e^{V_1 \text{reg}}$$

```{r}
# menginverse transformasi yang dilakukan
df = 
  df %>% 
  mutate(V1_inv = exp(V1_reg))
```

```{r,echo=FALSE}
# print tabel hasil
df %>% knitr::kable()

```

```{r,echo=FALSE,fig.retina=2}
# membuat plot terbaru
df %>% 
  ggplot(aes(x = V2)) +
  geom_point(aes(y = V1),
             color = "steelblue") +
  geom_line(aes(y = V1_inv,group = 1),
            color = "darkred") +
  labs(title = "Scatterplot Antara V2 dan V1",
       subtitle = "Garis merah adalah model regresi linear yang telah diinverse ke nilai asal V1",
       caption = "dibuat dengan R\nikanx101.com") +
  theme_minimal()
```

Bentuk persamaan regresi finalnya adalah:

$$V1 = e^{0.73863 - 3.22034 V_2}$$

---

`if you find this article helpful, support this blog by clicking the ads`