---
title: "Belajar Membuat Algoritma Pencari Faktor Bilangan"
output: github_document
---

```{r setup, include=FALSE}
knitr::opts_chunk$set(echo = TRUE)
setwd("~/ikanx101 BLOG/_posts/matematika ITB/algoritma/FPB KPK")
```

> _Minggu depan kamu harus ngajarin si sulung faktor bilangan._

Begitu titah nyonya tadi sore kepada saya.

Sekilas mencari faktor dari suatu bilangan adalah hal yang mudah. Kita hanya perlu mencari himpunan bilangan terkecil dan _unique_ yang membangun bilangan tertentu. Caranya adalah dengan membagi bilangan tersebut dengan bilangan yang lebih kecil dan memecahnya menjadi bilangan yang lebih sederhana.

Kalau dipikir-pikir lagi, suatu faktor __pasti__ merupakan [bilangan prima](https://ikanx101.com/blog/prime-number/).

Sebagai contoh, misalkan kita hendak mencari faktor dari bilangan $n = 30$.

```{r out.width="50%",echo=FALSE}
nomnoml::nomnoml("
                 [30] -> [3]
                 [30] -> [10]
                 [10] -> [2]
                 [10] -> [5]
                 ")
```

Faktor dari bilangan 30 adalah $(2,3,5)$ dan semuanya adalah bilangan prima.

---

## Algoritma

Mencari faktor mungkin hal yang mudah tapi bagaimana dengan __menuliskan langkah kerja tersebut menjadi suatu algoritma__?

> Saya yakin ini hal yang lebih rumit dibanding menghitungnya. _hehe_

Oke, sekarang saya akan coba membuat algoritmanya dalam bentuk _flowchart_. _Oh iya_, algoritma ini sebenarnya modifikasi dari algoritma bilangan prima dari [_post_ saya sebelumnya](https://ikanx101.com/blog/prime-number/).

```{r out.width="50%",echo=FALSE,fig.align='center'}
nomnoml::nomnoml("#direction: down,
                 [<start> start] -> [<input> INPUT N]
                 [<input> INPUT N] -> [<choice> N <= 1]
                 [<choice> N <= 1] -> Y [STOP]
                 [<choice> N <= 1] -> N [i = 2]
                 [i = 2] -> [<choice> N > 1]
                 [<choice> N > 1] -> Y [<choice> N mod i ==0]
                 
                 [<choice> N mod i ==0] Y -> [N = N / i\nPRINT i\ni = 2]
                 
                 [N = N / i\nPRINT i\ni = 2] -> [<choice> N > 1] 
                 
                 [<choice> N mod i ==0] N -> [i = i + 1]
                 [i = i + 1] -> [<choice> N mod i ==0]
                 
                 [<choice> N > 1] -> N [<end> end]
                 
                 ")
```

Dari _flowchart_ di atas, kita akan buat _function_ __R__-nya. Sekalian saya juga akan hitung _processing time_ dari algoritma ini.


```{r}
cari_faktor = function(n){
  start = Sys.time()
  soal = n
  if(n <= 0){
    cat("Tidak boleh memasukkan nilai 0 atau negatif")
    break
  } else if(n == 1){
    cat("Anda memasukkan nilai 1")
    break
  } else{
    faktor = c()
    i = 2
    while(n > 1){
      if(n %% i == 0){
        n = n/i
        faktor = c(faktor,i)
        i = 2
      } else {i = i + 1}
    }
    faktor = unique(sort(faktor))
  }
  end = Sys.time()
  waktu = end - start
  # output
  output = list("n" = soal,
                "faktor yang dihasilkan" = faktor,
                "running time" = waktu)
  return(output)
}

```

Sekarang _moment of truth_, kita akan cek hasilnya untuk berbagai macam bilangan.

```{r}
cari_faktor(6)
cari_faktor(2021)
cari_faktor(4552)
cari_faktor(20922)
cari_faktor(340673)
cari_faktor(1234567891011)
```

Terlihat _function_ di atas berhasil menemukan faktor dari bilangan dan _processing time_-nya masih dibawah 0.5 detik bahkan untuk bilangan berdigit besar.

---

`if you find this article helpful, support this blog by clicking the ads.`


