---
title: "Tutorial: Membandingkan Dua Data Kategorik dengan Uji Beda Proporsi"
output: github_document
---

```{r,include=FALSE}
rm(list=ls())
library(dplyr)
```

# Pendahuluan

Beberapa waktu yang lalu, saya sempat menjelaskan mengenai jenis-jenis data di tulisan berikut ini. Kalau kita perhatikan dengan seksama, uji hipotesis seperti _annova_, uji _t_, uji _z_, korelasi, dan regresi digunakan untuk menyelesaikan permasalahan dengan data bertipe numerik (kuantitatif).

> Bagaimana jika data yang kita miliki adalah data kategorik (kualitatif)?

Sebenarnya ada satu metode statistik yang jarang banget dibicarakan terkait data kategorik, yaitu __uji beda dua proporsi__.

---

## Aplikasinya di _Market Research_

Bagi saya seorang _market researcher_, __uji beda dua proporsi__ adalah salah satu uji statistik yang __paling sering digunakan__. Hampir bisa dipastikan bahwa dalam satu _slide_ berisi grafik di _market research report_ berisi setidaknya satu pengujian beda dua proporsi. Biar _gak_ bingung, saya akan jelaskan dengan contoh sebagai berikut:

### Contoh

Suatu perusahaan FMCG hendak mengiklankan produknya di TV. Untuk mengetahui di stasiun TV mana mereka harus beriklan, mereka melakukan survey kepada _target market_-nya. Didapatkan data sebagai berikut:

- 45 orang dari 100 orang _target market_ menonton stasiun TV ABC.
- 60 orang dari 125 orang _target market_ menonton stasiun TV XYZ.

Di manakah perusahaan tersebut harus beriklan?

### Jawab

Data di atas sejatinya adalah data berbentuk kategorik (berisi hanya jawaban `YA` atau `TIDAK`) untuk masing-masing stasiun TV.

```{r,echo=FALSE}
dbase = data.frame(stasiun = c(rep("ABC",2),rep("XYZ",2)),
	           nonton = c(rep(c("Ya","Tidak"),2)),
	           n = c(45,100-45,60,125-60)
         	   )

dbase %>% knitr::kable(align = "c")
```
