---
title: "Tutorial: Membandingkan Dua Data Kategorik dengan Uji Beda Proporsi"
output: github_document
---

```{r,include=FALSE}
rm(list=ls())
library(dplyr)
library(reshape2)
library(ggplot2)
```

# Pendahuluan

Beberapa waktu yang lalu, saya sempat menjelaskan mengenai jenis-jenis data di tulisan berikut ini. Kalau kita perhatikan dengan seksama, uji hipotesis seperti _annova_, uji _t_, uji _z_, korelasi, dan regresi digunakan untuk menyelesaikan permasalahan dengan data bertipe numerik (kuantitatif).

> Bagaimana jika data yang kita miliki adalah data kategorik (kualitatif)?

Sebenarnya ada satu metode statistik yang jarang banget dibicarakan terkait data kategorik, yaitu __uji beda dua proporsi__.

---

## Aplikasinya di _Market Research_

Bagi saya seorang _market researcher_, __uji beda dua proporsi__ adalah salah satu uji statistik yang __paling sering digunakan__. Hampir bisa dipastikan bahwa dalam satu _slide_ berisi grafik di _market research report_ berisi setidaknya satu pengujian beda dua proporsi. Biar _gak_ bingung, saya akan jelaskan dengan contoh sebagai berikut:

### Contoh

Suatu perusahaan FMCG hendak mengiklankan produknya di TV. Untuk mengetahui di stasiun TV mana mereka harus beriklan, mereka melakukan survey kepada _target market_-nya. Didapatkan data sebagai berikut:

- 45 orang dari 100 orang _target market_ menonton stasiun TV ABC.
- 60 orang dari 125 orang _target market_ menonton stasiun TV XYZ.

Di manakah perusahaan tersebut harus beriklan?

### Jawab

Data di atas sejatinya adalah data berbentuk kategorik (berisi hanya jawaban `YA` atau `TIDAK`) untuk masing-masing stasiun TV. Berikut adalah datanya jika saya tuliskan dalam bentuk tabel.

```{r,echo=FALSE}
dbase = data.frame(stasiun = c(rep("ABC",2),rep("XYZ",2)),
	           nonton = c(rep(c("Ya","Tidak"),2)),
	           n = c(45,100-45,60,125-60)
         	   )

dbase %>% 
  dcast(stasiun~nonton,
        value.var = "n") %>% 
  rename("Stasiun TV" = stasiun) %>% 
  knitr::kable(align = "c")
```

Jika kita hitung dalam bentuk persentase, kita bisa dapatkan grafik sebagai berikut:

```{r,echo=FALSE,fig.align='center',fig.retina=8}
dbase %>% 
  group_by(stasiun) %>% 
  mutate(persen = n/sum(n) * 100,
         persen = round(persen,2),
         label = paste0(persen,"%")) %>% 
  ungroup() %>% 
  ggplot(aes(x = stasiun,
             y = persen,
             fill = nonton)) +
  geom_col(position = position_dodge(),
           color = "black",
           width = .7) +
  scale_fill_manual(values = c("darkred","darkgreen")) +
  geom_label(aes(label = label),
             position = position_dodge(width = .6),
             color = "white") +
  labs(title = "Proporsi Nonton vs Tidak per Stasiun Televisi",
       subtitle = "Berdasarkan data yang ada",
       caption = "Grafik dengan R\nikanx101.com",
       fill = "Keterangan",
       x = "Stasiun",
       y = "Persen") +
  theme_minimal() +
  theme(axis.text.y = element_blank())
```

Secara persentase, stasiun `XYZ` ditonton oleh `48%` sedangkan stasiun ABC ditonton oleh `45%`. Sekilas kita bisa saja mengambil keputusan bahwa __perusahaan boleh memasang iklan di stasiun XYZ__. Namun apakah benar proses pengambilan keputusan tersebut secara statistik?

> Persentase yang tinggi __belum cukup__ untuk mengambil kesimpulan. Kita harus cek terlebih dahulu apakah persentase tinggi tersebut __signifikan__ atau tidak.

Untuk melakukannya, kita akan gunakan __uji beda dua proporsi__ dengan langkah-langkah sebagai berikut:

__STEP 1__ Tentukan $H_0$ dan $H_1$.

$H_0$ : proporsi orang yang menonton stasiun TV ABC dan XYZ sama. $P_{ABC} = P_{XYZ}$.

$H_1$ : proporsi orang yang menonton stasiun TV ABC dan XYZ berbeda. $P_{ABC} \neq P_{XYZ}$.

__STEP 2__ Hitung statistik uji. 

Saya akan menghitung $p_{value}$ menggunakan _script_ __R__ sebagai berikut:

```{r}
nonton = c(45,60)
all_resp = c(100,125)
prop.test(nonton,all_resp)
```

Saya dapatkan nilai $p_{value} = 0.7537$.

__STEP 3__ Bandingkan $p_{value}$ dengan nilai $\alpha = 0.05$. 

> Tolak $H_0$ jika $p_{value} < \alpha$.

Karena kita pada kasus ini $p_{value} > \alpha$, maka $H_0$ __tidak ditolak__.

__STEP 4__ Kesimpulan:

> Proporsi responden yang menonton stasiun TV ABC dan XYZ __sama__ (tidak berbeda signifikan).

Artinya kita tidak bisa menyimpulkan stasiun TV mana yang lebih banyak ditonton oleh _target market_.

---

`if you find this article helpful, support this blog by clicking the ads.`