---
title: "Reverse Geocoding di R Menggunakan tidygeocoder"
format: 
  gfm:
    html-math-method: webtex
    toc: false
    toc-depth: 4
    fig-dpi: 500
    fig-width: 8
    fig-height: 4.5
editor: visual
execute:
  echo: true
  warning: false
  error: false
---

```{r}
#| include: false
rm(list=ls())
gc()

library(dplyr)
library(tidyr)
```

Beberapa waktu belakangan ini, saya sedang mengerjakan kembali beberapa *project* terkait *geomarketing* di kantor. Agar tidak lupa, saya juga menuliskan beberapa algoritma terkait pengerjaan data *geolocation* di blog ini.

Setidaknya ada beberapa tulisan yang pernah saya tulis terkait tahapan pre-analisa *geolocation* dan *geomarketing*, yakni:

1.  [Mencari nama kecamatan, kota / kabupaten, dan provinsi dari data longlat menggunakan data GADM.](https://ikanx101.com/blog/raster-gadm/)
2.  [Mencari titik longlat dari data berupa alamat lengkap.](https://ikanx101.com/blog/tidy-geocoding/)
3.  [Menghitung jarak antara dua titik longlat menggunakan *open street map*.](https://ikanx101.com/blog/osrm-R/)
4.  [Mencari batas-batas wilayah dari data GADM.](https://ikanx101.com/blog/batas-wilayahgeo/)

Pada tulisan kali ini saya akan menuliskan bagaimana cara melakukan *reverse geocoding* di **R**. Apa itu *reverse geocoding*?

> Jadi *reverse geocoding* adalah mencari alamat lengkap dari data berupa titik longlat.

Bagaimana caranya? Cukup mudah.

Misalkan saya memiliki data *geolocation* sebagai berikut:

```{r}
df = data.frame(lat = c(-6.187633,-6.648847), 
                lon = c(106.912530,106.843400))
```

```{r}
#| echo: false

df |> knitr::kable()
```

Untuk mencari alamatnya, kita gunakan skrip sebagai berikut ini:

```{r}
library(tidygeocoder)

output_1 = 
  df %>%
  reverse_geocode(
    lat = lat,
    long = lon,
    method = "osm",
    full_results = TRUE
  )
```

Mari kita lihat *output*-nya sebagai berikut:

```{r}
#| echo: false
output_1 |> knitr::kable()
```

Jika rekan-rekan perhatikan, metode yang digunakan pada skrip tersebut adalah `osm`. Sebagaimana fungsi lain dari `library(tidygeocoder)`, kita bisa mengganti metodenya menjadi `arcgis`. Apa bedanya? Coba kita ganti:

```{r}
output_2 = 
  df %>%
  reverse_geocode(
    lat = lat,
    long = lon,
    method = "arcgis",
    full_results = TRUE
  )
```

Mari kita lihat *output*-nya sebagai berikut:

```{r}
#| echo: false
output_2 |> knitr::kable()
```

Bagaimana? Mudah *kan*?

------------------------------------------------------------------------

`if you find this article helpful, support this blog by clicking the ads.`
