---
title: "Menyelesaikan Sengkarut Selling In dan Selling Out"
output: 
  github_document:
    pandoc_args: --webtex
---

```{r setup, include=FALSE}
knitr::opts_chunk$set(echo = TRUE)
setwd("~/ikanx101.github.io/_posts")

library(dplyr)
library(ggplot2)
```

Suatu ketika, tim _sales_ suatu perusahaan hendak melakukan analisa:

> Apakah bisa kita memprediksi _selling out_ berdasarkan data _selling in_ untuk semua produk yang kita jual?

Apa itu _Selling In_ dan _Selling Out_?

_Selling in_ adalah angka jualan perusahaan ke distributor. Data ini secara _real time_ bisa didapatkan oleh perusahaan. Sedangkan _Selling out_ adalah angka jualan toko ke konsumen. Data ini baru bisa didapatkan setelah _delay_ 3-5 bulan karena alasan teknis pengumpulan.

```{r,echo=FALSE}
nomnoml::nomnoml("[Selling In] -> [Selling Out]
                 [Selling In|
                    [Perusahaan] -> [Distributor]]
                 [Selling Out|
                    [Distributor] -> [Toko]
                    [Toko] -> [End Consumer]]
                 ","definisi.png")
```


Oleh karena itu penting bagi tim _sales_ untuk bisa memperkirakan angka jualan langsung ke konsumen dari data jualan ke distributor.

Apakah hal tersebut memungkinkan?

## Membuat Model Prediksi 

Salah satu model prediksi yang memungkinkan bisa dibuat adalah dengan mengandalkan model regresi linear:

$$SO = a*SI + C$$

Namun muncul permasalahan: $SI$ yang terjadi pada bulan ini tidak serta merta terkonversi langsung menjadi $SO$ karena distributor bisa saja melakukan _stock_ atau _flush out_ di bulan-bulan tertentu.

Oleh karena itu, pertanyaan yang penting adalah pada jeda berapa bulan kita bisa membuat model regresi yang terbaik?

$$SO_{i+n} = a*SI_i+C$$

## Bagaimana Menentukan Nilai $n$?

Perhatikan bahwa salah satu parameter _goodness of fit_ dari model regresi linear adalah $R^2$ (_R Squared_). Jika kita ingat kembali, jika kita akar kuadratkan nilai _R Squared_:

$$\sqrt(R^2) = R$$

Nilai $R$ adalah nilai korelasi.

> Oleh karena itu, kita akan mencari jeda $n$ yang mengakibatkan $SI$ dan $SO$ memiliki korelasi tinggi.

Semakin tinggi korelasi antara $SO$ dan $SI$ maka jika kita buat model regresinya akan menghasilkan model yang baik.


## Lalu Bagaimana Caranya? 

Misalkan, kita punya data $SI$ dan $SO$ dari suatu produk sebagai berikut:

```{r,echo=FALSE,warning=FALSE,message=FALSE}
rm(list=ls())
data = read.csv('~/belajaR/Materi Training/Day 1 - R Series/Data Utk Buku/data sales.csv')
data =
  data %>% 
  rename(no = X) %>% 
  mutate(so = so/1.1) %>% 
  mutate(date = factor(date,levels = date))
knitr::kable(data,caption = 'Data dari SI dan SO dari Produk XYZ')

data %>% 
  select(date,si,so) %>% 
  reshape2::melt(id.vars = 'date') %>% 
  ggplot(aes(x = date,
             y = value)) +
  geom_line(aes(group = variable,color = variable)) +
  labs(title = 'Tren Selling In dan Selling Out',
       subtitle = "All Available Dates",
       caption = "ikanx101.com",
       y = "Sales value (in million IDR)",
       x = "Dates",
       color = "Sales type")+
  theme_bw() +
  theme(axis.text.x = element_text(angle=45,hjust=1))
```


Untuk mengatasinya, kita akan melakukan iterasi beberapa kali untuk mendapatkan nilai `jeda` yang menghasilkan korelasi terbaik antara $SI$ dan $SO$. Tidak mungkin kalkulasi ini kita lakukan secara manual karena datanya cukup banyak, apalagi jika dilakukan untuk banyak produk.

```{r,echo=FALSE}
nomnoml::nomnoml('[Iterasi|
                    [n|Jeda = 1..12] -> [SI]
                    [n] -> [SO]
                    [SI] -> [korelasi]
                    [SO] -> [korelasi]
                    ]
                 [Iterasi] -> [hitung R squared|Menentukan goodness\nof fit model]',
                 "alur.png")
```

Untuk memudahkan, saya akan menggunakan perhitungan korelasi _Spearman_ agar tidak perlu repot menghitung kenormalan data. Berikut adalah algoritmanya:

```{r}
seling.in=data$si
seling.ou=data$so

r=c()
rsquare=c()
jeda=c()
a=c()
x=1

for (i in 1:12){
  jeda[x]=i 
  a[x]=length(seling.in)-jeda[x]
  sel.out=seling.ou[-c(a[x]+1:length(seling.ou))]
  sel.in=seling.in[c((jeda[x]+1):length(seling.in))]
  r[x]=cor(sel.in,sel.out,method = 'spearman')
  rsquare[x]=r[x]^2
  x=x+1
  }
hasil=data.frame(jeda,r,rsquare)
```


```{r,echo=FALSE}
knitr::kable(hasil,caption = 'Hasil Perhitungan Jeda dan Korelasi')
```

$R^2$ tertinggi akan didapatkan pada saat `r max(hasil$rsquare)` di jeda $n=10$.

## Kesimpulan

Proses perhitungan secara otomatis yang saya sampaikan di atas bisa di- _reproducible_ untuk semua produk yang dimiliki oleh perusahaan tersebut. Namun perlu diperhatikan bahwa model regresi yang baik baru bisa terwujud jika nilai $R^2$ berada di kisaran $0.7 > R^2 \geq 1$.

> Oleh karena itu, khusus produk __XYZ__, kita tidak bisa membuat model prediksi $SO =a* SI +C$. Akibatnya $SO$ tidak bisa diprediksi dari $SI$.

Sayang sekali yah.