 
---
title: "Membandingkan Kesamaan Mutlak Antara Dua Gambar"
output: 
  github_document:
    pandoc_args: --webtex
---

```{r setup, include=FALSE}
knitr::opts_chunk$set(echo = TRUE)
setwd("~/Documents/ikanx101/_posts/Image Comparatorizer")
library(EBImage)
library(dplyr)
```

Pada `2` tulisan sebelumnya, saya telah membahas dua topik terkait data berupa _image_ yang bisa diolah di __R__:

1. Penggunaan [Google Vision](https://ikanx101.com/blog/google-vision/) untuk melakukan ekstraksi label dari suatu gambar dengan mudah (tanpa perlu membuat model _deep learning_).
1. Membuat model _deep learning_ dengan _TensorFlow_ dan _KERAS_ di __R__ untuk menghitung _likelihood_ suatu gambar masuk ke kelompok gambar yang mana (_supervised learning_: _image classifying_).

Sekarang saya akan membuat model yang sangat sederhana terkait perbandingan dua gambar. Saking sederhananya, sehingga orang lebih suka _ngoprek deep learning model_ dan mengabaikan hal fundamental seperti ini. Mirip-mirip dengan kasus seperti ini:

```{r,echo=FALSE}
print("Sumber gambar: Technoplast")
contoh = readImage('images.jpeg')
plot(contoh)
```

Misalkan diberikan dua buah gambar:

1. `Gambar 1` adalah gambar basis yang dijadikan acuan.
1. `Gambar 2` adalah gambar yang akan dites. Apakah sama persis dengan gambar basis atau tidak. Lalu jika berbeda, bagian mana yang berbeda?

---

## Bagaimana proses kerjanya?

> Proses kerjanya adalah dengan membandingkan dua buah matriks yang dihasilkan dari kedua gambar tersebut. 

Sebagai informasi, _file_ gambar berekstensi `jpg` memiliki `3` _layers_ sedangkan _file_ gambar berekstensi `png` memiliki `4` _layers_.

Misalkan ada suatu gambar `jpg` berdimensi `360` x `450`, maka bisa dihasilkan matriks `3` dimensi (`360 x 450 x 3`). 

> Sekarang tahu kan faedahnya belajar aljabar apa? _hehe_

Setelah kita tahu `2` matriks tersebut, kita akan bandingkan langsung keduanya. Jika ada elemen matriks (baris dan kolom) yang berbeda di ketiga layer, maka kita bisa bilang bahwa ada perbedaan antara kedua gambar pada _pixel_ area tersebut. _Simpel_ kan?

---

## _Case Studies_

Sekarang kita masuk ke _case studies_ biar lebih terlihat.

Awalnya saya meminta si sulung untuk menggambar satu gambar menggunakan _Galaxy Tab_ yang akan dijadikan basis.

```{r,echo=FALSE}
img_1 = readImage('Screenshot_20201109-084453_Samsung Notes.jpg')
print("Gambar basis:")
plot(img_1)
```

Lalu saya mengubah beberapa elemen gambar dan menambahkan beberapa elemen lainnya. Perlu diperhatikan juga bahwa sebenarnya ada perubahan di bagian _status bar_ atas.

```{r,echo=FALSE}
img_2 = readImage('Screenshot_20201109-084611_Samsung Notes.jpg')
print("Gambar yang akan dicek")
plot(img_2)
```

Proses selanjutnya adalah kita lihat terlebih dahulu data awal dari _images_ ini: 

```{r}
img_1
img_2
```

Selanjutnya saya akan _resize_ kedua gambar ini. Kenapa harus di-_resize_? Perlu diperhatikan bahwa _file_ berekstensi `.jpg` memiliki `3` buah _layers_. Sedangkan _file_ berekstensi `.png` memiliki `4` buah _layers_.

Maka jika gambar diatas memiliki _dimension_ sebesar `1920 X 1200`, maka akan dihasilkan matriks sebesar `1920` X `1200` X `3`.

_Nah_, komputer saya tidak cukup kuat untuk mengolah matriks sebesar itu.

Maka dari itu saya akan _resize_ dengan mengecilkan `20%` dari ukuran sebenarnya.

```{r}
w = 1200/5
h = 1920/5
img_1 = resize(img_1,w,h)
img_2 = resize(img_2,w,h)
```

Kemudian saya akan ekstrak matriks datanya:

```{r}
gbr_1 = imageData(img_1) 
gbr_2 = imageData(img_2)
```

Buat yang penasaran gimana bentuk matriksnya, maaf saya gak bisa kasih unjuk di blog ini karena sangat panjang. _hehe_ 

Kalau mau lihat, _feel free to contact me yah_.

Dari kedua buah matriks tersebut, kita sudah bisa menghitung `2` hal sebenarnya:

### Proporsi sama vs tidak sama

```{r}
prop.table(table(gbr_1 == gbr_2)) * 100
```

Terlihat bahwa kedua gambar tersebut `~88.75%` sama.

### Korelasi `2` matriks

Berikut adalah korelasi antara `2` matriks yang ada:

```{r}
cor(gbr_1,gbr_2)
plot(gbr_1,gbr_2)
```

Dari plot di atas terlihat bahwa ada beberapa elemen matriks yang berbeda.

> Jadi jika kedua gambar sama persis, maka semua titik akan berada di satu garis lurus.

---

Sekarang kita akan ekstrak elemen dari kedua matriks yang nilainya berbeda. Ingat _yah_, elemen yang kita ekstrak itu adalah elemen matriks yang nilainya berbeda di `3` _layers_ sekaligus!

```{r,echo=FALSE,warning=FALSE,message=FALSE}
# matriks result
mat_gam = gbr_1 == gbr_2
# sekarang kita ekstrak row dan kolom matriks yang isinya berbeda
result = which(mat_gam == F, arr.ind = T)
# sekarang dari hasil result tersebut, saya hanya akan mengambil "masalah"
  # yang keluar di ketiga layer RGB saja (jika datanya berupa JPEG)
  # jika datanya berupa PNG, maka akan ada 4 layer
    result = as.data.frame(result)
  # proses ekstraksi
    result =
        result %>% 
        group_by(dim1,dim2) %>% 
        summarise(freq = n()) %>% 
        ungroup() %>%
        filter(freq == 3)

print("Contoh 5 data teratas elemen matriks")
result %>% select(-freq) %>% head(5)
```

Nah, bagian final dan yang tersulit adalah membuat _overlay_ antara gambar kedua dengan data dari `result`. 

Entah kenapa skrip yang saya buat semalam dengan [_Google Colab_](https://ikanx101.com/blog/google-colab/) harus dimodifikasi banyak saat mau di-_run_ menggunakan _R Studio_.

Ini adalah hasil akhirnya:

```{r,echo=FALSE,fig.retina=10,message=FALSE,warning=FALSE}
# panggil libraries lagi
      library(grid)
      library(ggplot2)
      library(ggpubr)
    # Panggil image kedua
      image_new = jpeg::readJPEG("Screenshot_20201109-084611_Samsung Notes.jpg")
      g = rasterGrob(image_new,width=unit(1,"npc"), height=unit(1,"npc"), interpolate=F)
      
      qplot(1:h, 1:h, geom="blank") +
        annotation_custom(g, xmin=1, xmax=w, ymin=1, ymax=h) +
        geom_point(aes(x = result$dim1,
                       y = h-result$dim2),
                   size = .05,
                   color = "darkred",
                   shape = 4) +
        theme_minimal() +
        labs(title = "Apa saja perbedaan dari gambar ini ke gambar basis?",
             subtitle = "Algoritma Match Matriks Gambar",
             caption = "Dibuat oleh\nikanx101\nmenggunakan R") +
        theme(axis.text = element_blank(),
              axis.title = element_blank())
```

Titik merah saya jadikan sebagai penanda area mana saja yang berbeda.

> _Gimana_ hasilnya? Lumayan _yah_...