 
---
title: "Membandingkan Kesamaan Mutlak Antara Dua Gambar"
output: 
  github_document:
    pandoc_args: --webtex
---

```{r setup, include=FALSE}
knitr::opts_chunk$set(echo = TRUE)

library(EBImage)
library(dplyr)
```

Pada `2` tulisan sebelumnya, saya telah membahas dua topik terkait data berupa _image_ yang bisa diolah di __R__:

1. Penggunaan [Google Vision](https://ikanx101.com/blog/google-vision/) untuk melakukan ekstraksi label dari suatu gambar dengan mudah (tanpa perlu membuat model _deep learning_).
1. Membuat model _deep learning_ dengan _TensorFlow_ dan _KERAS_ di __R__ untuk menghitung _likelihood_ suatu gambar masuk ke kelompok gambar yang mana (_supervised learning_: _image classifying_).

Sekarang saya akan membuat model yang sangat sederhana terkait perbandingan dua gambar. Saking sederhananya, sehingga orang lebih suka _ngoprek deep learning model_ dan mengabaikan hal fundamental seperti ini. Mirip-mirip dengan kasus seperti ini:

```{r,echo=FALSE}
contoh = readImage(images.jpeg)
plot(contoh)
```

Misalkan diberikan dua buah gambar:

1. `Gambar 1` adalah gambar basis yang dijadikan acuan.
1. `Gambar 2` adalah gambar yang akan dites. Apakah sama persis dengan gambar basis atau tidak. Lalu jika berbeda, bagian mana yang berbeda?

---

## Bagaimana proses kerjanya?

> Proses kerjanya adalah dengan membandingkan dua buah matriks yang dihasilkan dari kedua gambar tersebut. 

Sebagai informasi, _file_ gambar berekstensi `jpg` memiliki `3` _layers_ sedangkan _file_ gambar berekstensi `png` memiliki `4` _layers_.

Misalkan ada suatu gambar `jpg` berdimensi `360` x `450`, maka bisa dihasilkan matriks `3` dimensi (`360 x 450 x 3`). 

> Sekarang tahu kan faedahnya belajar aljabar apa? _hehe_

Setelah kita tahu `2` matriks tersebut, kita akan bandingkan langsung keduanya. Jika ada elemen matriks (baris dan kolom) yang berbeda di ketiga layer, maka kita bisa bilang bahwa ada perbedaan antara kedua gambar pada _pixel_ area tersebut. _Simpel_ kan?

---

## _Case Studies_

Sekarang kita masuk ke _case studies_ biar lebih terlihat.
