---
title: "Seberapa Merata Keberadaan Dokter di Indonesia?"
output: 
  github_document:
    pandoc_args: --webtex
---

```{r setup, include=FALSE}
knitr::opts_chunk$set(echo = TRUE)
setwd("~/Documents/ikanx101.com/_posts/nakes data/Bagian 3")
rm(list=ls())

library(readxl)
library(dplyr)
library(ggplot2)
library(ggthemes)
library(ggridges)

data = 
  read_excel("~/Documents/ikanx101.com/_posts/nakes data/Bagian 2/Data Dokter.xlsx") %>% 
  janitor::clean_names()
```

Banyak orang bilang bahwa keberadaan dokter di kota dan kabupaten di Indonesia tidak merata. Bahkan sebagian orang menyebutkan bahwa ada ketimpangan jumlah dokter di kota-kota besar dengan kabupaten atau kota lainnya. Padahal di saat pandemi seperti ini, hal yang berbahaya adalah saat pandemi sudah mencapai wilayah dengan keberadaan dokter yang minim.

Saya justru memiliki dugaan lain:

> Jangan-jangan sebenarnya keberadaan dokter sudah merata. Hanya sebagian kecil dari kabupaten kota yang memiliki dokter yang menumpuk. 

Analoginya seperti ini:

> Bayangkan ada `100` orang berkumpul di suatu aula. `90` orang bertubuh kurus sedangkan `10` orang lainnya bertubuh gemuk.

Apakah kita bisa menyatakan bahwa ada ketimpangan? Apakah kita akan menyebut kondisi di atas adalah ketidakmerataan?

Menurut saya tidak!

Berbekal data yang saya [ambil](https://ikanx101.com/blog/nakes-part-2/) dari situs [Kemenkes](http://bppsdmk.kemkes.go.id/info_sdmk/info/index?rumpun=101), saya akan lihat bagaimana sebaran datanya.

---

# Data Jumlah Dokter per Kabupaten dan Kota

Dari data di situs Kemenkes, ada `514` kabupaten dan kota yang dicantumkan secara detail jumlah dokter berdasarkan jenisnya, yakni:

```{r,echo=FALSE}
nama = gsub("\\_"," ",colnames(data)[4:8])
stringr::str_to_title(nama)
```

Saya hanya akan menganalisa data `Dokter Umum` dan `Dokter Gigi` saja _yah_. Untuk melihat persebaran dari data tersebut, saya akan membuat [_density plot_ ](https://en.wikipedia.org/wiki/Probability_density_function) sebagai berikut:

```{r,echo=FALSE,fig.align='center',fig.retina=10,fig.width=9,warning=FALSE,message=FALSE}
data %>% 
  select(nama_kab_kota,
         dokter_umum,
         dokter_gigi) %>% 
  reshape2::melt(id.vars = "nama_kab_kota") %>% 
  mutate(jenis = gsub("\\_"," ",variable),
         jenis = stringr::str_to_title(jenis)) %>% 
  ggplot(aes(x = value,
             y = jenis,
             fill = variable)) +
  geom_density_ridges() +
  theme_ridges() +
  theme(legend.position = "none",
        axis.title.y = element_blank(),
        axis.text = element_text(size = 8),
        axis.title.x = element_text(size = 10)) +
  labs(title = "Sebaran Dokter di 514 Kabupaten Kota di Indonesia",
       subtitle = "Data Kemenkes per 31 Desember 2019",
       caption = "Visualized using R\nikang101.com",
       x = "Banyaknya dokter")

```


---

Jika dilihat sekilas, banyak data berkumpul di kiri. Hanya sedikit yang menjadi pencilan di sebelah kanan grafik. Dugaan awal saya sepertinya ada benarnya.

> Mayoritas kabupaten dan kota di Indonesia berada di _range_ jumlah dokter yang relatif sama.

Yuk kita lihat visualisasi berikut ini:

```{r,echo=FALSE,warning=FALSE,message=FALSE,fig.align='center',fig.retina=10}
data %>% 
  mutate(label = ifelse(dokter_umum > 700,nama_kab_kota,NA)) %>% 
  ggplot(aes(x = dokter_umum,
             y = dokter_gigi)) +
  geom_point(aes(color = dokter_umum),
             size = .5) +
  geom_text(aes(label = label,
                alpha = dokter_umum+dokter_gigi),
            size = 3,
            check_overlap = T,
            position = "jitter") +
  theme_minimal() +
  theme(legend.position = "none") +
  labs(title = "Banyaknya Dokter Umum dan Gigi di Kabupaten dan Kota Indonesia",
       subtitle = "Data Kemenkes per 31 Desember 2019",
       caption = "Visualized using R\nikang101.com",
       x = "Banyaknya dokter umum",
       y = "Banyaknya dokter gigi") +
  annotate("rect",
           xmin = 0,
           ymin = 0,
           xmax = 400,
           ymax = 200,
           fill = "magenta",
           alpha = .2) +
  annotate("text",x = 230,y = 210, label = "Mayoritas Kab/Kota\nberada di sini")

```

---

Jika digambarkan dengan grafik di atas, terlihat sebenarnya mayoritas kabupaten dan kota di Indonesia berkumpul di kiri bawah. Hanya segelintir kabupaten dan kota saja yang memiliki dokter yang banyak.

Jadi menurut saya, ini bukan ketidakmerataan _yah_.

---

# Lampiran

## Dokter Umum

Dokter umum seharusnya menjadi tenaga kesehatan yang memiliki jumlah cukup di masing-masing kabupaten dan kota. Mari kita lihat _top_ `30` dan _bottom_ `30` kabupaten dan kota berdasarkan jumlah dokter umum sebagai berikut:

```{r,fig.retina=10,fig.height=9,fig.align='center',echo = FALSE}
mean_umum = mean(data$dokter_umum)
median_umum = median(data$dokter_umum)

head = 
  data %>% 
  arrange(desc(dokter_umum)) %>% 
  head(30) %>% 
  mutate(detail = "TOP")

tail = 
  data %>% 
  arrange(desc(dokter_umum)) %>% 
  tail(30) %>% 
  mutate(detail = "BOTTOM")

rbind(head,tail) %>% 
  ggplot(aes(x = reorder(nama_kab_kota,dokter_umum),
             y = dokter_umum)) +
  geom_col(aes(fill = detail)) +
  scale_fill_manual(values = c("black","steelblue")) +
  geom_hline(yintercept = mean_umum, color = "darkred",size = 1.2) +
  geom_hline(yintercept = median_umum, color = "darkgreen",size = 1.2) +
  coord_flip() +
  annotate(geom='label',
           label=paste0('Mean = ',round(mean_umum,0)),
           x = 9,
           y = mean_umum + 150,
           color='darkred') +
  annotate(geom='label',
           label=paste0('Median = ',round(median_umum,0)),
           x = 13,
           y = median_umum + 100,
           color='darkgreen') +
  labs(title = "Top 30 vs Bottom 30 Kabupaten Kota",
       subtitle = "Banyaknya Dokter Umum per Kabupaten dan Kota",
       caption = "Sumber: Kemenkes\nVisualized using R\nikanx101.com") +
  theme_minimal() +
  theme(axis.title = element_blank(),
        axis.text.y = element_text(size = 8),
        legend.position = "none")
```

## Dokter Gigi

Sama halnya dengan dokter umum, seharusnya keberadaan dokter gigi bisa lebih merata. Mari kita lihat _top_ `30` dan _bottom_ `30` kabupaten dan kota berdasarkan jumlah dokter gigi sebagai berikut:

```{r,fig.retina=10,fig.height=9,fig.align='center',echo = FALSE}
mean_umum = mean(data$dokter_gigi)
median_umum = median(data$dokter_gigi)

head = 
  data %>% 
  arrange(desc(dokter_gigi)) %>% 
  head(30) %>% 
  mutate(detail = "TOP")

tail = 
  data %>% 
  arrange(desc(dokter_gigi)) %>% 
  tail(30) %>% 
  mutate(detail = "BOTTOM")

rbind(head,tail) %>% 
  ggplot(aes(x = reorder(nama_kab_kota,dokter_gigi),
             y = dokter_gigi)) +
  geom_col(aes(fill = detail)) +
  scale_fill_manual(values = c("black","steelblue")) +
  geom_hline(yintercept = mean_umum, color = "darkred",size = 1.2) +
  geom_hline(yintercept = median_umum, color = "darkgreen",size = 1.2) +
  coord_flip() +
  annotate(geom='label',
           label=paste0('Mean = ',round(mean_umum,0)),
           x = 9,
           y = mean_umum + 50,
           color='darkred') +
  annotate(geom='label',
           label=paste0('Median = ',round(median_umum,0)),
           x = 13,
           y = median_umum + 20,
           color='darkgreen') +
  labs(title = "Top 30 vs Bottom 30 Kabupaten Kota",
       subtitle = "Banyaknya Dokter Gigi per Kabupaten dan Kota",
       caption = "Sumber: Kemenkes\nVisualized using R\nikanx101.com") +
  theme_minimal() +
  theme(axis.title = element_blank(),
        axis.text.y = element_text(size = 8),
        legend.position = "none")
```

