---
title: "Mencari Cuaca Saat Ini dengan R"
output: github_document
---

```{r setup, include=FALSE}
knitr::opts_chunk$set(echo = TRUE)
rm(list=ls())
library(dplyr)
```

Pada 2016 lalu, saya pernah mengerjakan suatu model prediksi yang berkaitan dengan cuaca di suatu area tertentu. Saat itu, saya belum berkenala dengan __R__ dan masih kesusahan untuk mencari data cuaca yang _reliable_.


Saat ini, kita bisa dengan mudahnya mendapatkan data cuaca untuk dianalisa lebih lanjut atau dijadikan _support data_ dari analisa yang hendak kita kerjakan.

Layanan cuaca dari ___Oke Google___ sebenarnya sangat baik tapi ada cara lain yang lebih mudah untuk mendapatkan data cuaca dan menghubungkannya ke __R__ _environment_, yakni dengan memanfaatkan layanan situs [__Open Weather Map__](https://openweathermap.org).

Prosesnya cukup mudah, yaitu:

1. Daftarkan _email_ kita ke sana.
1. Ambil _API Key_.
1. Panggil _API_ dan baca sebagai `.json` dari __R__.

Untuk kebutuhan saya saat ini, saya tidak memerlukan _API_ yang berbayar. Layanan _free_ sudah cukup.

Berikut saya berikan langkah-langkah di __R__-nya:

## Langkah 1

Saya buat _single object_ bernama `API_key`. Kita _copy-paste_ _API Key_ yang didapatkan dari situs Open Weather:

```{r}
API_Key = "copy key di sini"
```

```{r,echo=FALSE}
API_key = "a35087bda8c2199cfaa548330c069a15" 
```

## Langkah 2

Panggil _API_ dengan rumus:

__api.openweathermap.org/data/2.5/weather?q=__ KOTA __&appid=__ API KEY

Baca _link_ tersebut dengan _function_ `fromJSON()` dari `library(jsonlite)`.

Di akhir _link_ tersebut saya tambahkan __units=metric__ agar satuan yang dihasilkan standar (bukan _imperial units_).

Sebagai contoh, saya akan mengambil cuaca saat ini di Jakarta:

```{r}
# panggil library
library(jsonlite)

# set kotanya
city = "Jakarta"

# tempel kota dan api key ke dalam link API
api = paste0("http://api.openweathermap.org/data/2.5/weather?q=",
             city,
             "&appid=",
             API_key,
             "&units=metric")

# baca datanya
data = fromJSON(api)
```

Data yang didapatkan memiliki struktur berupa _list_ sederhana. Kita bisa lihat menggunakan _function_ dari _base_ __R__ yakni `str()` sebagai berikut:

```{r}
str(data)
```

> ___Gimana? Mudah kan?___

---

`if you find this article helpful, support this blog by clicking the ads.`
