---
title: "Bagaimana Jika Responden Survey di Kota Tertentu Sangat Sedikit Dibandingkan dengan Kota Lain?"
format:
  gfm:
    html-math-method: webtex
fig-dpi: 500
fig-width: 8
fig-height: 4.5
editor: source
execute:
  warning: false
  error: false
  echo: false
---

```{r}
setwd("~/ikanx101.github.io/_posts/matematika ITB/bayes_survey")
library(tidyverse)
library(rstanarm)
rm(list=ls())
```

Sebagai *market researcher* yang melakukan survey di berbagai kota atau bahkan negara dalam suatu region, beberapa kali saya kesulitan untuk merekrut responden sesuai dengan jumlah minimum target responden yang awalnya sudah didefinisikan.

Sebagai ilustrasi, misalkan saya sedang melakukan survey *brand awareness* di beberapa kota berikut ini:

| No  | Kota      | Minimum target responden |
|-----|-----------|--------------------------|
| 1   | Jakarta   | 300                      |
| 2   | Bogor     | 150                      |
| 3   | Tangerang | 150                      |
| 4   | Bekasi    | 150                      |

Sepanjang *fieldwork* hingga selesai, saya berhasil mendapatkan responden di Jakarta, Bogor, dan Tangerang dengan jumlah yang cukup dan mendekati target. Namun khusus di Kota Bekasi, saya hanya mendapatkan 14 orang responden saja.

Misalkan berikut adalah perhitungan berapa banyak responden yang *aware* terhadap *brand*:

| No | Kota | Minimum Target Responden | Responden Didapatkan | Responden yang Aware | Persentase Awareness |
|------------|------------|------------|------------|------------|------------|
| 1 | Jakarta | 300 | 300 | 57 | 19% |
| 2 | Bogor | 150 | 140 | 20 | 14.3% |
| 3 | Tangerang | 150 | 137 | 16 | 11.7% |
| 4 | Bekasi | 150 | 14 | 0 | 0 |
|  | TOTAL | 650 | 591 | 93 | 15.7% |

Kemudian setelah dicek, ternyata dari 14 responden di Kota Bekasi tersebut **tidak ada satupun** yang *aware* *brand* yang sedang disurvey. Jika saya pakai perhitungan biasa, kesimpulannya:

> Ada indikasi bahwa **brand awareness di Kota Bekasi adalah 0%**.

Apakah ini masuk akal? **Belum tentu**.

Bisa jadi sebenarnya ada warga Bekasi yang *aware* tapi saya cuma *apes* saja mengambil sampel 14 orang yang tidak *aware*. Menyimpulkan **0%** (atau sebaliknya **100%**) dari data yang sangat sedikit itu berbahaya.

*Nah*, kali ini saya akan menggunakan **Hierarchical Bayesian Model (HBM)** untuk memberikan alternatif analisa pada kejadian seperti ini.

## Konsep: Meminjam Kekuatan (*Borrowing Strength*)

Secara intuitif, **HBM** bekerja dengan prinsip kompromi. Perhatikan beberapa alternatif berikut ini:

1.  **Pendekatan Naif (*No Pooling*):** Kita percaya penuh pada data tiap kota. Kalau data Kota Bekasi mengatakan bahwa *awareness* 0%, maka benar-benar 0%. (Risiko: ***Overfitting*** pada sampel kecil).
2.  **Pendekatan Global (*Complete Pooling*):** Kita tidak peduli kota, kita pukul rata pakai **angka Nasional** (total). Kalau total 15.7%, maka Kota Bekasi dianggap 15.7% juga. (Risiko: **Mengabaikan karakteristik lokal**).
3.  **Hierarchical Bayes (*Partial Pooling*):** Jalan tengahnya dengan cara:
    -   Jika data kota tersebut **banyak** (seperti Jakarta), model akan percaya pada data kota itu.
    -   Jika data kota tersebut **sedikit** (seperti Kota Bekasi), model akan "ragu" dan menarik angkanya mendekati rata-rata total.

Inilah yang disebut *shrinkage*. Data yang tidak pasti "ditarik" ke arah *group mean* (total) untuk mendapatkan estimasi yang lebih *robust*. Kita "meminjam kekuatan" statistik dari data total untuk memperbaiki estimasi di level kota yang datanya sedikit.

Sekarang saya akan hitung dan simulasikan **HBM** menggunakan **R** untuk melihat *brand awareness* di Kota Bekasi berapa nilainya.

## Simulasi dengan **R**

Saya akan gunakan *library* `rstanarm` yang memudahkan dalam membuat model Bayesian.

### 1. Siapkan Data

```{r}
#| echo: true

# Setting seed biar reproducible
set.seed(10104074)

# Kita buat data agregat dulu
data_simulasi <- tibble(
  kota = c("Jakarta", "Bogor","Tangerang", "Bekasi"),
  n_responden = c(300,140,137,14),
  n_aware = c(57,20,16,0) 
  ) %>%
  mutate(
    raw_awareness = n_aware / n_responden
  )

print(data_simulasi)
```

### 2. Membentuk Data untuk Model

Model `stan_glmer` (*Generalized Linear Mixed Model* versi Bayesian) membutuhkan data per baris responden (0 atau 1) untuk *awareness*. Kita *expand* data di atas.

```{r}
#| echo: true

# Expand data menjadi per responden (row-level data)
data_long <- data_simulasi %>%
  uncount(n_responden, .id = "id") %>%
  group_by(kota) %>%
  mutate(
    is_aware = ifelse(row_number() <= n_aware[1], 1, 0)
  ) %>%
  ungroup()

# Cek struktur data
glimpse(data_long)
```

### 3. *Modelling* dengan *Hierarchical Bayes*

Di sini kita menggunakan formula `(1 | kota)`. Artinya: Setiap kota punya *intercept* (tingkat *awareness*) sendiri-sendiri, tapi mereka berasal dari distribusi populasi yang sama (*Normal Distribution*).

```{r}
#| echo: true

# Fitting model Bayesian
# family = binomial karena outcome-nya 0 atau 1 (Bernoulli)
model_hbm <- stan_glmer(
  is_aware ~ (1 | kota),
  data = data_long,
  family = binomial(link = "logit"),
  prior = normal(0, 2.5), # Prior standar yang weakly informative
  prior_intercept = normal(0, 2.5),
  chains = 4, iter = 2000, seed = 10104074,
  refresh = 0 
)

# Melihat ringkasan hasil
summary(model_hbm)
```

Model yang dihasilkan sudah baik. Bisa dilihat dari:

1. Nilai kolom __Rhat__ yang berkisar antara __1.0 - 1.05__.
    - __Rhat__ merupakan indikator apakah rantai simulasi (_chains_) sudah "sepakat" atau konvergen.
1. Cek _Traceplot_: Kita perlu melihat visualisasi pergerakan _sampling_-nya. Kita ingin melihat grafik yang acak dan tercampur sempurna, bukan grafik yang punya pola naik-turun lambat.
1. _Posterior Predictive Check (PPC)_: _Kalau model ini baik maka model bisa membuat data simulasi yang mirip dengan data asli."_


```{r}
print("Traceplot")
plot(model_hbm, "trace", pars = "(Intercept)")

# Pastikan library bayesplot terinstall/terload
library(bayesplot)

print("Posterior Predictive Check")
pp_check(model_hbm)
```

### 4. Membandingkan Hasil: *Raw* vs Bayesian

Sekarang, mari kita ambil hasil estimasi dari model Bayesian (*Posterior Mean*) dan bandingkan dengan hitungan manual biasa.

```{r}
#| echo: true

# Ambil fitted values (probabilitas)
# Kita ambil rata-rata posterior untuk tiap kota
hasil_bayes <- data_long %>%
  mutate(pred_bayes = fitted(model_hbm)) %>%
  group_by(kota) %>%
  summarise(
    bayes_awareness = mean(pred_bayes)
  )

# Gabungkan dengan hitungan manual
final_comparison <- data_simulasi %>%
  left_join(hasil_bayes, by = "kota") %>%
  select(kota, n_responden, raw_awareness, bayes_awareness) %>%
  mutate(
    raw_perc = scales::percent(raw_awareness, accuracy = 0.1),
    bayes_perc = scales::percent(bayes_awareness, accuracy = 0.1),
    diff = bayes_awareness - raw_awareness
  )
```

```{r}
final_comparison %>% 
  select(kota,raw_perc,bayes_perc,diff) %>% 
  mutate(diff = round(diff*100,2),
         diff = paste0(diff,"%")) %>% 
  rename(persen_real = raw_perc,
         persen_bayes = bayes_perc,
         perbedaan = diff) %>% 
  knitr::kable()
```

### Apa yang Terjadi?

Kita bisa melihat bahwa di Jakarta, Bogor, dan Tangerang angka persentase _brand awareness_ versi Bayesian sudah mendekati nilai persentase _real_-nya. Sedangkan angka persentase _brand awareness_ di Kota Bekasi naik menjadi sekitar 11%.

> Inilah yang disebut dengan *shrinkage*. 

Model "berpikir": 

> *"Oke, di Kota Bekasi datanya mengatakan 0% yang hanya berasal dari 14 orang. Sedangkan rata-rata total (Jakarta, Bogor, dan Tangerang) itu sekitar 15.7%. Tak mungkin _awareness_ di Kota Bekasi benar-benar 0%. Sepertinya surveyor belum ketemu responden orang yang _aware_ saja. Maka dari itu model akan menggeser angkanya mendekati rata-rata total tapi tak sampai 15.7% juga."*

Estimasi **11%** ini jauh lebih aman dan masuk akal secara statistik daripada kita menelan mentah-mentah angka **0%**.

### Kapan Harus Menggunakan _HBM_?

Metode _Hierarchical Bayes_ ini sangat *powerful* digunakan saat:

1.  **Market Research Multi-Area:** Terutama jika _budget_ survey tidak merata di semua kota.
2.  **Analisa Performa Salesman:** Jangan buru-buru memecat *sales* baru yang konversinya 0% padahal dia baru prospek ke 3 orang.
3.  **AB Testing:** Ketika trafik di varian B masih sangat sedikit.

> Analisa Bayesian bukan cuma soal rumus yang rumit, tapi soal bagaimana kita memasukkan _"common sense"_ (bahwa area-area ini punya kemiripan) ke dalam model matematika.

---
  
`if you find this article helpful, support this blog by clicking the ads.`
