---
title: "Optimization Story: Sport Science - Menentukan Konfigurasi Pelari Estafet"
output: 
  github_document:
    pandoc_args: --webtex
---

```{r,include=FALSE}
library(dplyr)
library(ompr)
library(ompr.roi)
library(ROI.plugin.glpk)
```

Salah satu kegunaan _artificial intelligence_ dan _data science_ di bidang olahraga adalah melakukan [prediksi](https://ikanx101.com/blog/prediksi-EPL/) terhadap suatu kejadian. Tapi ada satu _field_ lagi yang mungkin jarang orang ketahui, yakni: ___optimization___.

Saya akan berikan contoh simpel penerapan _optimization_ di bidang olahraga, khususnya di cabang lari estafet.

---

## Masalah

Seorang pelatih estafet hendak mendaftarkan timnya untuk mengikuti kompetisi di suatu waktu. Pelatih tersebut harus memilih __4 dari 6__ orang pelari anak didiknya. Untuk itu, dia melakukan beberapa kali simulasi dan mencatatkan waktunya sebagai berikut:


```{r,include = FALSE}
sprinter = paste0("Sprinter ",1:6)

waktu = rbind(c(12.27,11.57,11.54,12.07),
	      c(11.34,11.45,12.45,12.34),
	      c(11.29,11.50,11.45,11.52),
	      c(12.54,12.34,12.32,11.57),
	      c(12.20,11.22,12.07,12.03),
	      c(11.54,11.48,11.56,12.30)
		)

data = data.frame(sprinter,waktu)
colnames(data) = c("Pelari","Fraction 1","Fraction 2","Fraction 3","Fraction 4")
```

```{r}
data
```
