---
title: "Optimization Story: Sport Science - Menentukan Konfigurasi Pelari Estafet"
output: 
  github_document:
    pandoc_args: --webtex
---

```{r,include=FALSE}
library(dplyr)
library(ompr)
library(ompr.roi)
library(ROI.plugin.glpk)
```

Salah satu kegunaan _artificial intelligence_ dan _data science_ di bidang olahraga adalah melakukan [prediksi](https://ikanx101.com/blog/prediksi-EPL/) terhadap suatu kejadian. Tapi ada satu _field_ lagi yang mungkin jarang orang ketahui, yakni: ___optimization___.

Saya akan berikan contoh simpel penerapan _optimization_ di bidang olahraga, khususnya di cabang lari estafet.

---

## Masalah

Seorang pelatih estafet hendak mendaftarkan timnya untuk mengikuti kompetisi di suatu waktu. Pelatih tersebut harus memilih __4 dari 6__ orang pelari anak didiknya. Untuk itu, dia melakukan beberapa kali simulasi dan mencatatkan waktunya sebagai berikut:


```{r,include = FALSE}
sprinter = paste0("Sprinter ",1:6)

waktu = rbind(c(12.27,11.57,11.54,12.07),
	      c(11.34,11.45,12.45,12.34),
	      c(11.29,11.50,11.45,11.52),
	      c(12.54,12.34,12.32,11.57),
	      c(12.20,11.22,12.07,12.03),
	      c(11.54,11.48,11.56,12.30)
		)

data = data.frame(sprinter,waktu)
colnames(data) = c("Pelari","Fraction 1","Fraction 2","Fraction 3","Fraction 4")
```

```{r,echo=FALSE}
data %>% knitr::kable()
```

> ___Hanya boleh satu pelari yang menempati satu fraction.___

Bagaimana cara si pelatih menentukan pelari mana yang harus di-_assign_?

---

## Formulasi Masalah

Oke, untuk menyelesaikannya kita akan buat terlebih dahulu formulasi matematikanya sebagai berikut.

Misalkan saya definisikan $x_{ij}$ sebagai bilangan _binary_ $[0,1]$.

$$x_{ij} = \left\{\begin{matrix}
1, \text{ jika pelari i lari di fraction j} \\ 0, \text{ pelari i tidak dipilih pada fraction j} 
\end{matrix}\right.$$


___Objective Functions___

Tujuan kita adalah meminimalkan waktu lari keseluruhan tim.

$$\min \sum_{j=1}^4 \sum_{i=1}^6 t_{ij} x_{ij}$$

Dengan $T_{ij}$ adalah waktu lari pelari $i$ pada _fraction_ $j$.

___Constraints___

Kendala dari masalah ini adalah:

Satu _fraction_ wajib diisi satu pelari:

$$\sum_{i=1}^6 x_{ij} = 1, \forall j, 1 \leq j \leq 4$$

Satu pelari harus berlari di satu _fraction_ atau tidak berlari sama sekali:

$$\sum_{j=1}^4 x_{ij} \leq 1, \forall i \in 1 \leq i \leq 6$$

---

# _Solver_

Mari kita selesaikan dengan `ompr` di __R__.

```{r,message=FALSE,warning=FALSE}
library(dplyr)
library(ompr)
library(ompr.roi)
library(ROI.plugin.glpk)

bin_prog = 
  MIPModel() %>%
  # menambah variabel
  add_variable(x[i,j],
	       i = 1:6,
	       j = 1:4,
	       type = "binary",
	       lb = 0) %>%
  # membuat objective function
  set_objective(sum_expr(waktu[i,j]*x[i,j],
			 i = 1:6,
			 j = 1:4),
		"min") %>%
  # constraint 1
  add_constraint(sum_expr(x[i,j],i = 1:6) == 1,
		 j = 1:4) %>%
  # constraint 2
  add_constraint(sum_expr(x[i,j],j = 1:4) <= 1,
		 i = 1:6) 
bin_prog 
```

Berikut adalah konfigurasi pelari yang harus diturunkan oleh sang pelatih:

```{r,include = FALSE}
hasil = 
  bin_prog %>%
  solve_model(with_ROI(solver = "glpk",
		       verbose = T))
```

```{r,echo=FALSE}
hasil %>%
  get_solution(x[i,j]) %>%
  filter(value == 1) %>% 
  rename("Pelari" = i,
         "Fraction" = j) %>%
  select(-variable,-value) %>%
  knitr::kable()
```

Diharapkan total waktu yang diraih adalah sebesar:

```{r,echo=FALSE}
hasil
```
