---
title: "MATERI TRAINING R - part 6: Mulai Bekerja dengan Data"
output: github_document
---

```{r setup, include=FALSE}
knitr::opts_chunk$set(echo = TRUE)
```

## Bekerja dengan data

Pada [_post_ sebelumnya](https://ikanx101.com/blog/train-r-4/) telah saya jelaskan beberapa struktur data di __R__, sekarang kita akan melihat bagaimana bentuk _real_-nya di __R__.

Untuk data berbentuk `list`, akan saya jelaskan sekalian bersamaan dengan materi `tidyverse` _yah_.

### _Single Value_

Contoh:

```{r}
a = 100
x = 50
z = 'Indonesia'
```

### _Vector_

_Vector_ didefinisikan dengan menggunakan perintah `c()`; merupakan istilah lain dari _array_. Bayangkan sebagai satu kolom data (atau satu baris) dalam Ms. Excel.

Contoh:

```{r}
tinggi_badan = c(164,149,180,184,153,90,139,199,186,158,197)
tinggi_badan
```

#### Elemen _Vector_

Ada yang sadar _gak_ dengan tanda `[1]` setiap kali kita _running_ suatu skrip di __R__.

Apa _sih_ artinya?

Itu adalah tanda posisi pertama dari _vector_. Tanda `[]` digunakan untuk memanggil isi _vector_ di posisi tertentu. Istilah kerennya adalah _subset_ dari suatu _vector_.

Contoh:

```{r}
tinggi_badan[1]
tinggi_badan[7]
tinggi_badan[10]
tinggi_badan[3:5]
tinggi_badan[c(1,7,10)]
tinggi_badan[-c(1,7,10)] #pengeculian
```

#### Operasi Aritmatika Pada _Vector_

_Vector_ yang berupa numerik bisa dilakukan operasi aritmatik.

Contoh:

```{r}
status = (tinggi_badan - 100)/50
status
```

#### Fungsi Pada _Vector_

_Vector_ berupa numerik juga bisa dikenakan fungsi perhitungan seperti:

```{r}
max(tinggi_badan) # memperoleh nilai maksimum x
min(tinggi_badan) # memperoleh nilai minimum x
range(tinggi_badan) # memperoleh range vektor x
length(tinggi_badan) # memperoleh jumlah vektor x
sum(tinggi_badan) # memperoleh total penjumlahan vektor x
mean(tinggi_badan) # memperoleh nilai mean vektor x
sd(tinggi_badan) # standar deviasi vektor x
var(tinggi_badan) # varian vektor x
sort(tinggi_badan) # mengurutkan elemen vektor x dari yang terbesar
```

#### _Generating Sequences_

_Sequences_ atau deret bisa kita bangun menggunakan __R__ dengan dua cara:

1. Menggunakan `:`.
2. Menggunakan fungsi `seq()`.

Contoh:

```{r}
nomor_1 = c(1:10)
nomor_1
# perintah untuk menghitung cumulative sum
cumsum(nomor_1)
nomor_2 = seq(1,10,0.4) # generating sequence dari 1 hingga 10 dengan jeda 0.4
nomor_2
```

> Apa sih gunanya deret?

Percayalah, suatu saat nanti deret bisa digunakan untuk membantu perhitungan atau analisa kita. Seolah-olah berperan sebagai __katalis__ pada reaksi kimia.

#### _Random sampling_ dari suatu _vector_

Ada suatu masa saat kita membutuhkan untuk mengambil sampel (mengambil subset) dari suatu _vector_ secara acak. Kita bisa menggunakan fungsi `sample()`.

Contoh:

Kita memiliki data variabel `nama_orang` berisi 20 nama orang. Kita hanya ingin memilih 3 nama orang saja secara acak. Bagaimana caranya?

Pertama-tama untuk _generating_ nama orang, saya menggunakan `library(randomNames)`. Pastikan teman-teman telah meng-_install_ _library_-nya terlebih dahulu ya.

```{r}
nama_orang = randomNames::randomNames(20)
nama_orang
sample(nama_orang,3,replace = F)
```

`replace = F` digunakan saat kita tidak ingin ada pemilihan yang berulang. Sedangkan `replace = T` digunakan saat diperbolehkan hasil pemilihan berulang. Coba _run_ sendiri _yah_.

Perintah `sample()` ini akan sangat berguna saat kita hendak menggunakan prinsip simulasi [__Monte Carlo__](https://ikanx101.github.io/tags/#monte-carlo).

#### _Repeat_ 

Adakalanya kita hendak melakukan pengulangan yang simpel. _Instead of using looping_, kita bisa menggunakan perintah `rep()`. Misalkan:

```{r}
rep('belajar R',3)
rep(c(4:8),10)
tinggi_badan = c(120,132,142,90)
rep(mean(tinggi_badan),4)
```

Jadi perintah `rep()` tidak hanya bisa untuk mengulang suatu single variabel atau _vector_ saja tapi bisa digunakan untuk mengulang suatu fungsi.

Apa perbedaan dengan fungsi `repeat()`? Fungsi `repeat()` biasanya digunakan dalam _looping_ dan baru akan berhenti saat diberikan perintah `break`.

### _Tibble_ atau _Data Frame_

_Tibble_ atau _data frame_ adalah struktur data di __R__ berupa tabel. Analogi sederhananya adalah mirip dengan tabel di __Ms. Excel__ _files_.

_Data frame_ bisa dibentuk dari beberapa _vector_ yang memiliki `length()` yang sama. Contohnya berikut ini:

Kita akan membuat _data frame_ dari `4` buah _vector_, yakni: `id`, `nama`, dan `tinggi_badan`.

```{r}
id = c(1:10)
nama = randomNames::randomNames(10,gender = 0,which.names = 'first')
tinggi_badan = sample(c(150:199),10,replace = F)
absensi = data.frame(id,nama,tinggi_badan)
```

Hasilnya seperti ini:

```{r}
absensi
```

Bentuk _data frame_ kelak akan menjadi primadona dalam setiap analisa yang digunakan di __R__. Nanti saat kita belajar _data carpentry_ menggunakan `tidyverse`, struktur _data frame_ mudah dimanipulasi dengan _piping operator_: `%>%`.

### _Missing values_ `NA`

_Missing values_ adalah suatu nilai yang kosong pada suatu data. Kosong berarti tidak berisi data apapun. Bedakan dengan nilai `0` yah!

> `NA` tidak akan diikutsertakan dalam perhitungan sedangkan `0` diikutsertakan. 

Di __R__, nilai `NA` pada data numerik akan membuat _error_ setiap kali dihitung.
Contoh:

```{r}
data_1 = c(3,5,0,6,8,3)
mean(data_1)
```

Berikut adalah contoh saat ada data berisi `NA`, maka data tersebut tidak akan bisa dihitung:

```{r}
data_2 = c(3,5,NA,6,8,3)
mean(data_2)
```

Bagaimana cara mengecek keberadaan `NA` di data kita?

Kita bisa menggunakan fungsi `is.na()`. _Output_ dari fungsi ini adalah _boolean variable_ berupa `TRUE` atau `FALSE`.

Contoh: mengecek apakah ada `NA` di `data_2`.

```{r}
is.na(data_2)
```

Contoh: membuat tabulasi dari _function_ `is.na()`.

```{r}
table(is.na(data_2))
```

Contoh: menghitung seberapa banyak yang `TRUE`.

```{r}
sum(is.na(data_2))
```

Contoh: mengecek apakah ada data yang __TIDAK__ `NA` di `data_2`.

```{r}
!is.na(data_2)
```


---

_to be continued_

`if you find this article helpful, support this blog by clicking the
ads.`
