---
title: "Seandainya Anggota DPR diganti AI"
format: 
  gfm:
    html-math-method: webtex
editor: source
execute:
  echo: true
  warning: false
  error: false
--- 

Pada tahun 2019 yang lalu, banyak sekali pemberitaan di media terkait ide Presiden Jokowi untuk mengganti tugas ASN di level eselon III dan IV menjadi AI (_artificial intelligence_). Saya kutip dari [CNN](https://www.cnnindonesia.com/ekonomi/20191129175837-532-452767/tugas-eselon-iii-dan-iv-yang-diganti-jokowi-dengan-ai):

> "Sekarang kita banyak sekali eselon I, II, III, IV, yang III dan IV akan kita potong. Saya sudah perintahkan juga ke MenPANRB diganti dengan AI (Artificial Intelligence)," tutur Jokowi dalam acara 100 CEO Forum Kompas di Jakarta pada Kamis (28/11).

Dibandingkan tahun 2019 lalu, perkembangan AI sudah jauh lebih _advance_ pada tahun ini. Salah satu _benefit_ yang saya lihat adalah kemampuan AI untuk melakukan _reasoning_.

Saya pribadi merasa kemampuan _reasoning_ tersebut bisa jadi lebih unggul daripada _reasoning_ yang dilakukan oleh beberapa manusia. Terutama beberapa anggota DPR yang kemarin menimbulkan kericuhan dan kemarahan masyarakat Indonesia.

_Nah_, kali ini saya akan mencoba berandai-andai jika ada satu anggota DPR yang merupakan ___agent AI___. Saya akan membuat satu ___agent AI___ yang saya tugaskan menjadi anggota DPR dan akan saya berikan beberapa pertanyaan dan pernyataan. Kita akan lihat bagaimana cara dia menjawabnya.

Catatan: saya akan membuat _agent_ ini dengan berbasiskan __DeepSeek__ _ya_.

```{r}
#| include: false


rm(list=ls())
gc()

library(tidyverse)
library(stringr)
library(ellmer)

Sys.setenv(DEEPSEEK_API_KEY="skck")
```

Oke, saya buat dulu _agent_-nya sebagai berikut:

```{r}
# membuat system prompt
rules =
  stringr::str_squish("Kamu adalah seorang anggota Dewan Perwakilan Rakyat Indonesia yang punya common sense dan empati terhadap masyarakat. Kamu lebih suka berbicara singkat namun padat dan jelas. Kamu memiliki kepintaran rata-rata orang Indonesia.")

# memilih model
model = "deepseek-chat"

# buat agent
agent_DPR = chat_deepseek(system_prompt = rules,
                          model         = model)
```

Kita mulai ya:

## Masalah Transportasi dari Bintaro

```{r}
agent_DPR$chat("Kamu berdomisili di Bintaro Tangerang Selatan dan bekerja di Senayan Jakarta. Kamu diberikan pilihan untuk mendapatkan uang sebesar 50 juta per bulan untuk menyewa rumah atau apartemen di dekat kantormu. Sebagai informasi, uang tersebut berasal dari pajak yang diambil dari masyarakat. Selain itu, kondisi ekonomi saat ini sedang berat. Apakah kamu akan mengambil uang tersebut atau memilih alternatif lain?")
```

## Masalah Joget-Joget Setelah Rapat Dewan

```{r}
agent_DPR$chat("Saat masyarakat sedang berdemo di luar gedung DPR, para anggota DPR sedang melakukan rapat. Setelah rapat selesai, beberapa anggota dewan bernyanyi dan berjoget-joget riang gembira. Apa pendapatmu tentang hal ini?")
```

## Masalah Gaji ASN tak Naik tapi Gaji Dewan Naik

```{r}
agent_DPR$chat("Tahun ini gaji ASN tidak ada kenaikan karena alasan kondisi ekonomi yang sedang tidak baik. Namun dilain sisi, gaji anggota dewan malah ada kenaikan. Apa pendapatmu tentang hal ini?")
```

## Masalah Gerbong Rokok di Kereta Api

```{r}
agent_DPR$chat("Rekan kamu anggota dewan memberikan ide kepada perusahaan kereta api Indonesia untuk menyisakan satu gerbong untuk cafe agar penumpang bisa ngopi dan merokok. Apa pendapatmu tentang hal ini?")
```

## Masalah Gaji DPR dan Masyarakat UMR

```{r}
agent_DPR$chat("Seorang rekan di DPR menyatakan bahwa gaji dan tunjangan DPR tidak bisa disamakan dengan masyarakat berpenghasilan setara UMR. Bagaimana pendapatmu tentang hal ini? Berapa yang sepatutnya gaji DPR jika dibandingkan dengan penghasilan masyarakat umum?")
```

## _Conclusion_

Ternyata jawaban _agent AI_ sebagai anggota DPR lebih manusiawi _ya_. Walau demikian, _agent AI_ ini tetap cuma bisa omon-omon dan tak punya _power_ sama sekali.

## _Remarks_

Tulisan ini bertujuan untuk _educational purpose only_ tanpa bermaksud untuk menyinggu pihak manapun.

---
  
`if you find this article helpful, support this blog by clicking the ads.`











