---
title: "MATERI TRAINING R: Memulai dengan Google Colab"
output: github_document
---

```{r setup, include=FALSE}
knitr::opts_chunk$set(echo = TRUE)
library(dplyr)
library(tidyr)
```

# _Google Colab_

Pada beberapa _posting_ terdahulu, saya sempat menginformasikan bahwa kita bisa Bekerja dengan __R__ di [_Google Colab_](https://ikanx101.com/blog/google-colab/). Kini melanjutkan materi [training sebelumnya](https://ikanx101.com/blog/train-r-1/) saya akan memulai menjelaskan bagaimana _basic skill_ di __R__ dengan menggunakan Google Colab.

Tampilan awal _Google Colab_ adalah sebagai berikut:



## Mengenal operator dasar

Beberapa operator dasar di __R__ antara lain:

1. `=` atau `<-`, digunakan untuk melakukan pendefinisian suatu objek. Contoh:
```{r}
a = 10
b <- 3
a + b
```
2. `' '` atau `" "`, digunakan untuk menandai tipe variabel berupa `character`. Lalu apa beda penggunaan `' '` dengan `" "`? `" "` digunakan saat `'` dibutuhkan dalam suatu `character`. Contoh:
```{r}
a = 'saya hendak pergi ke pasar'
b = "i don't want to buy it"
a
b
```

3. `==`, `<`, `>`, `<=`, atau `>=`, digunakan untuk mengecek apakah dua variabel itu memiliki kesamaan atau tidak. _Output_ dari operator ini adalah `logic` (_TRUE or FALSE_). Contoh:
```{r}
a = 5
b = 3
a == b
a > b
```

4. `;` atau _<enter>_, digunakan untuk memisahkan baris kode pada skrip algoritma. Contoh:
```{r}
a = 5;b = 3;a*b
```