---
title: "Eksplorasi Data Kecelakaan Pesawat"
output: github_document
---

```{r setup, include=FALSE}
knitr::opts_chunk$set(echo = TRUE)
setwd("~/Documents/ikanx101/_posts/data carpentry/air crash database")
library(dplyr)
library(rvest)
library(ggplot2)
rm(list=ls())
load("aviation.rda")
dbase$thn = as.numeric(dbase$thn)
```

Masih hangat dalam ingatan kita kejadian kecelakaan pesawat Sriwijaya Air beberapa waktu yang lalu di sekitar area Kepulauan Seribu. Dipastikan tidak ada korban selamat dari kecelakaan tersebut.

Berdasarkan data yang saya lihat di situs [aviation-safety.net](https://aviation-safety.net/) ternyata kecelakaan Sriwijaya Air bukanlah satu-satunya kecelakaan pesawat yang terjadi di 2021 ini. Per tulisan ini dibuat, sudah terjadi 17 kasus terkait keselamatan pesawat di dunia ini.

Situs tersebut juga mengumpulkan data kategori kejadian, seperti:

1. _Accident_,
1. _Incident_,
1. _Hijacking_,
1. _Criminal occurence_,
1. _Other occurence_.

> Apa perbedaan _accident_ dengan _incident_?

---

__Accident__:

_An occurrence associated with the operation of an aircraft which takes place between the time any person boards the aircraft with the intention of flight until such time as all such persons have disembarked, in which:_

1. Person is fatally or seriously injured as a result of:
    - being in the aircraft, or
    - direct contact with any part of the aircraft, including parts which have become detached from the aircraft, or
    - direct exposure to jet blast,except when the injuries are from natural causes, self inflicted or inflicted by other persons, or when the injuries are to stowaways hiding outside the areas normally available to the passengers and crew: or
1. the aircraft sustains damage or structural failure which:
    - adversely affects the structural strength, performance or flight characteristics of the aircraft, and
    - would normally require major repair or replacement of the affected component,
1. the aircraft is missing or is completely inaccessible. 

__Incident__:

_An occurrence, other than an accident, associated with the operation of an aircraft which affects or could affect the safety of operation._

---

Pada data ini, setiap kejadian hanya bisa masuk ke salah satu kategori di atas.

Selain itu kategori kerusakan juga dipisah menjadi __hull-loss__ dan __repairable damage__.

---

## Web Scrape Data Base Kecelakaan Pesawat

Dari data di situs tersebut, saya coba _scrape_ data kecelakaan selama 10 tahun terakhir. Sampel data asli yang saya dapatkan adalah sebagai berikut:


```{r,echo=FALSE,message=FALSE,warning=FALSE}
head(raw,7) %>% knitr::kable()
```

Setelah dibersikan, saya dapatkan data sebagai berikut:

```{r,echo=FALSE,message=FALSE,warning=FALSE}
dbase %>% 
  select(-tgl,-bln,-thn,-cat) %>% 
  relocate(.,date,before = type) %>% 
  head(7) %>% knitr::kable()
```


---

## _Exploratory Data Analysis_

Sekarang mari kita lihat berapa banyak kecelakaan terjadi pertahun:

```{r,echo=FALSE,message=FALSE,warning=FALSE,fig.align='center'}
dbase %>% 
  group_by(thn) %>% 
  summarise(n = n()) %>% 
  ungroup() %>% 
  ggplot(aes(x = factor(thn),
             y = n)) +
  geom_line(group = 1,color = "darkred") +
  geom_label(aes(label = n)) +
  labs(title = "Berapa banyak kecelakaan pesawat terjadi?",
       subtitle = "Sumber aviation-safety.net\nData tahun 2021 hanya sampai Februari",
       caption = "Scraped and Visualized\nusing R\nikanx101.com") +
  theme_minimal() +
  theme(axis.title = element_blank(),
        axis.text.y = element_blank())
```

Ada hal yang menarik dari grafik di atas. Tahun pandemi 2020 kemarin ternyata menurunkan angka kecelakaan pesawat dibanding tahun 2019.

Sekarang kita lihat detail per kategori kejadian:

```{r,echo=FALSE,message=FALSE,warning=FALSE,fig.align='center'}
dbase %>% 
  group_by(thn,cat_1) %>% 
  summarise(n = n()) %>% 
  ungroup()  %>%  
  ggplot(aes(x = factor(thn),
             y = n,
             fill = cat_1)) +
  geom_col() +
  scale_fill_brewer(palette = "Dark2") +
  labs(title = "Detail kecelakaan pesawat per tahun",
       subtitle = "Sumber aviation-safety.net\nData tahun 2021 hanya sampai Februari",
       caption = "Scraped and Visualized\nusing R\nikanx101.com",
       fill = "Keterangan") +
  theme_minimal() +
  theme(axis.title = element_blank())

```

Kategori terbanyak yang terjadi adalah _accident_. Namun di beberapa tahun, _criminal_ memiliki angka yang cukup besar.

Sekarang jika saya _crosscheck_ ke tingkat kerusakan yang timbul, didapatkan:

```{r,echo=FALSE,message=FALSE,warning=FALSE,fig.align='center',fig.height=9}
dbase %>% 
  group_by(thn,cat_1,cat_2) %>% 
  summarise(n = n()) %>% 
  ungroup() %>% 
  ggplot(aes(x = factor(thn),
             y = n,
             fill = cat_2)) +
  geom_col() +
  scale_fill_brewer(palette = "Dark2") +
  facet_wrap(~cat_1,scales = "free",ncol = 1) +
  labs(title = "Detail tingkat kerusakan dari kecelakaan pesawat per tahun",
       subtitle = "Sumber aviation-safety.net\nData tahun 2021 hanya sampai Februari",
       caption = "Scraped and Visualized\nusing R\nikanx101.com",
       fill = "Keterangan") +
  theme_minimal() +
  theme(axis.title = element_blank())
```

Ternyata tidak semua _accident_ berujung menjadi _total loss_. Secara proporsi, malah _criminal_ dan _others_ yang paling banyak berujung menjadi _loss_.

Sekarang saya akan coba _cross_ kejadian _accident_ dengan pabrikan pesawatnya:

```{r,echo=FALSE,message=FALSE,warning=FALSE,fig.align='center',fig.height=9}
dbase %>% 
  filter(cat_1 == "Accident") %>% 
  group_by(thn,manufacture,cat_2) %>% 
  summarise(n = n()) %>% 
  ungroup() %>% 
  ggplot(aes(x = factor(thn),
             y = n,
             fill = cat_2)) +
  geom_col() +
  scale_fill_brewer(palette = "Dark2") +
  facet_wrap(~manufacture,scales = "free",ncol = 1) +
  labs(title = "Detail tingkat kerusakan dari kecelakaan pesawat per tahun",
       subtitle = "Sumber aviation-safety.net\nData tahun 2021 hanya sampai Februari",
       caption = "Scraped and Visualized\nusing R\nikanx101.com",
       fill = "Keterangan") +
  theme_minimal() +
  theme(axis.title = element_blank())

```

Dari grafik di atas, __Airbus__ dan __Boeing__ ternyata tidak terlalu besar proporsi _loss_ nya dibandingkan dengan __Antonov__ atau __Others__.

---

## Bulan Terjadinya Kecelakaan

Satu hal yang sering saya dan istri perbincangkan adalah kebiasaan kecelakaan pesawat Indonesia yang selalu terjadi di dekat-dekat tahun baru (bulan Desember atau Januari).

Bagaimana sebarannya di dunia? Jika saya hanya mengambil _accident_ saja, maka:

```{r,echo=FALSE,message=FALSE,warning=FALSE,fig.align='center'}
dbase %>% 
  filter(cat_1 == "Accident") %>% 
  filter(!is.na(bln)) %>% 
  group_by(bln,thn) %>% 
  summarise(n = n()) %>% 
  ungroup() %>% 
  group_by(bln) %>% 
  summarise(mean = mean(n),
            max = max(n),
            min = min(n)) %>% 
  ungroup() %>% 
  ggplot(aes(x = factor(bln),
             y = mean)) +
  geom_point(color = "darkred",
             shape = 1,
             size = 2.5) +
  geom_errorbar(aes(ymin = min,
                    ymax = max),
                alpha = .5,
                width = .25) +
  labs(title = "Sebaran Accident Per Bulan",
       subtitle = "Sumber aviation-safety.net\nData tahun 2021 hanya sampai Februari\nTitik menandakan mean\nGaris menandakan range (max-min)",
       caption = "Scraped and Visualized\nusing R\nikanx101.com",
       x = "Bulan") +
  theme_minimal() +
  theme(axis.title.y = element_blank())

```

Ada yang mau menyimpulkan grafik di atas?

---

`if you find this article helpful, support this blog by clicking the ads.`