---
title: "Torch vs Eiger di Tokopedia"
format: 
  gfm:
    html-math-method: webtex
    toc: false
    toc-depth: 4
    fig-dpi: 500
    fig-width: 8
    fig-height: 4.5
editor: visual
execute:
  echo: true
  warning: false
  error: false
---

Beberapa lelaki hobi mengkoleksi sepatu, jam, kacamata, hingga motor dan mobil. Kalau kata istri saya:

> *Kamu tuh punya tas banyak banget lho*

Karena saya tidak merasa mengkoleksi tas, maka saya coba hitung kembali semua tas yang saya punya. Setelah saya sadari, ternyata saya punya kecenderungan untuk membeli tas untuk **beberapa *occassion* tertentu** **atau untuk *gadget* tertentu**.

Biar *gak kena* hisab, beberapa tas sudah dihibahkan ke anggota keluarga yang lain. **Namun ada *fun fact* yang saya sadari lagi**, yakni ada dua *brands* tas yang saya selalu pakai: ***Torch*** dan ***Eiger***.

Beberapa tahun yang lalu Nutrifood pernah bekerja sama dengan ***Torch*** sebagai tas *official* untuk kado ultah karyawan. Sedangkan ***Eiger*** merupakan merek yang sudah lama saya gunakan sejak SMA.

Saat saya iseng melihat **Tokopedia**, saya mendapati kedua *brands* tersebut memiliki *official stores* dan beberapa *unofficial-reseller*-nya. Penasaran dengan kedua *official stores* tersebut, pada tulisan ini saya akan mencoba melakukan analisa sederhana dari semua data *listed product* yang berhasil saya *web scrape*.

------------------------------------------------------------------------

***Torch*** *official store* di Tokopedia bisa kita temukan dengan nama [**Torch.id**](https://www.tokopedia.com/torch-id/review). Toko ini sudah *join* Tokopedia sejak Juli 2016. Sedangkan ***Eiger*** *official store* di Tokopedia bisa kita temukan dengan nama [**Eiger Adventure Official**](https://www.tokopedia.com/eigeradventure/review). Toko ini sudah *join* Tokopedia sejak Juli 2020.

> Kita bisa melihat ada jeda empat tahun antara **Torch** dan **Eiger**. Mari kita analisa, apakah jeda ini bisa tergambar melalui omset kedua toko atau tidak.

```{r}
#| include: false
setwd("~/ikanx101.github.io/_posts/web scraping/post_12_toreiger")
rm(list=ls())
gc()

load("clean.rda")

library(dplyr)
library(tidyr)
library(ggplot2)
library(ggpubr)
library(janitor)
library(epoxy)
library(expss)
```

## Data yang Digunakan

Untuk melakukan analisa ini, saya mengambil **semua *listed products* dari kedua *official stores*** pada 2 Mei 2025 pukul 10.00 WIB. Data yang saya ambil adalah:

1.  Nama produk: merupakan nama produk yang *listed*. Kelak dari nama produk ini saya akan ekstrak kategori produknya.
2.  Harga: merupakan harga final yang dilihat oleh konsumen di situs Tokopedia. Saya sengaja tidak mengambil berapa nilai diskon. Kenapa? Biar simpel saja, namanya juga iseng.
3.  *Rating* dan penjualan: merupakan nilai *rating* pembeli terhadap *listed product*. Nilai *rating* memiliki skala 1-5 bintang. Penjualan merupakan nilai berapa *qty* produk ini **terjual sejak produk ini pertama kali *listed* di Tokopedia**. *Jika mau*, kita bisa melihat pergerakan *sales qty* harian, mingguan, atau bulanan jika *web scrape* dilakukan periodik.
4.  Nama toko: merupakan nama toko *Torch.id* atau *Eiger Adventure Official*.

Selain data tersebut, sebenarnya saya bisa saja mengambil data lain seperti:

-   Banyak stok barang pada saat itu,
-   Diskon harga,
-   Lokasi toko, dll.

Tapi karena ini hanya **iseng**, maka saya ambil yang paling cepat dan mudah saja.

Berikut adalah kategori-kategori produk yang saya ekstrak dari nama-nama produk:

```{r}
#| include: false
tes = data_final %>% select(kategori)  %>% distinct()
```

```{epoxy .data = tes}
1. {kategori}
```

Mari kita mulai analisanya.

Pertama-tama, saya hendak melihat berapa banyak *listed products* di kedua toko tersebut.

> Perlu saya informasikan bahwa *listed products* merupakan semua produk yang ada di halaman Tokopedia toko tersebut. Terlepas dari masih ada atau tidak ada produk tersebut, selama *listed* maka datanya bisa kita ambil.Toko juga punya wewenang penuh untuk menghapus produk yang sudah habis atau tetap me-*listing*-nya di Tokopedia.

```{r}
#| echo: false
#| message: false

data_final %>% tabyl(nama_toko) %>% 
  ggplot(aes(x = nama_toko,
             y = n)) +
  geom_col(color = "black",aes(fill = nama_toko)) +
  scale_fill_manual(values = c("#cc8029","#267c9e")) +
  geom_label(aes(label = scales::comma(n))) +
  theme_minimal() +
  labs(title = "Berapa banyak listed products pada toko:",
       subtitle = "sumber: web scrape Tokopedia",
       caption = "Scraped, Cleaned, Visualized using R\nikanx101.com") +
  theme(axis.title = element_blank(),
        axis.text.y = element_blank(),
        legend.position = "none")
```

Kita bisa melihat banyak *Eiger Adventure Official* memiliki lebih *listed products* lebih banyak (lebih dari tiga kalinya) dibandingkan *Torch.id*.

```{r}
#| echo: false
#| message: false

data_final %>% 
  tabyl(kategori,nama_toko) %>% 
  reshape2::melt(id.vars = "kategori") %>% 
  ggplot(aes(x = reorder(kategori,value),
             y = value)) +
  geom_col(color = "black",aes(fill = variable)) +
  scale_fill_manual(values = c("#cc8029","#267c9e")) +
  geom_label(aes(label = scales::comma(value)),hjust = 0,size = 3) +
  facet_wrap(~variable) +
  theme_minimal() +
  coord_flip() +
  labs(title = "Berapa banyak listed products per kategori pada toko:",
       subtitle = "sumber: web scrape Tokopedia",
       caption = "Scraped, Cleaned, Visualized using R\nikanx101.com") +
  theme(axis.title = element_blank(),
        axis.text.x = element_blank(),
        legend.position = "none",
        strip.background = element_rect(color = "black")) +
  ylim(0,2000)
```

Kita juga bisa melihat bahwa *Torch.id* lebih fokus dalam menawarkan produk kategori *bags*. Sedangkan *Eiger Adventure Official* menawarkan lini produk yang lebih beragam dengan *bags* sebagai *backbone*-nya.

```{r}
#| echo: false
#| message: false

data_final %>% 
  ggplot(aes(y = nama_toko,
             x = rating)) +
  geom_boxplot(aes(fill = nama_toko),alpha = .5) +
  scale_fill_manual(values = c("#cc8029","#267c9e")) +
  theme_minimal() +
  labs(title = "Sebaran rating produk pada toko:",
       subtitle = "sumber: web scrape Tokopedia",
       caption = "Scraped, Cleaned, Visualized using R\nikanx101.com") +
  theme(axis.title = element_blank(),
        legend.position = "none")

data_final %>% 
  tab_cells(rating) %>% 
  tab_cols(nama_toko) %>% 
  tab_stat_mean_sd_n() %>% 
  tab_stat_median() %>% 
  tab_pivot() %>% 
  tab_caption("Statistika deskriptif dari rating produk")
```

Jika kita lihat secara *overall*, baik *Torch* dan *Eiger* memiliki rata-rata dan median *rating* produk yang sama. Kita bisa simpulkan sementara bahwa konsumen keduanya memberikan penilaian yang sama baiknya.

```{r}
#| echo: false
#| message: false

data_final %>% 
  ggplot(aes(y = kategori,
             x = rating)) +
  geom_boxplot(aes(fill = nama_toko)) + 
  facet_wrap(~nama_toko) +
  scale_fill_manual(values = c("#cc8029","#267c9e")) +
  labs(title = "Sebaran rating produk per kategori pada toko:",
       subtitle = "sumber: web scrape Tokopedia",
       caption = "Scraped, Cleaned, Visualized using R\nikanx101.com") +
  theme_minimal() +
  theme(axis.title = element_blank(),
        legend.position = "none",
        strip.background = element_rect(color = "black"))

data_final %>% 
  tab_cells(rating) %>%
  tab_rows(kategori) %>% 
  tab_cols(nama_toko) %>% 
  tab_stat_mean() %>% 
  tab_stat_median() %>% 
  tab_pivot() %>% 
  tab_caption("Statistika deskriptif dari rating produk per kategori")
```

> **Ternyata saat dihitung detail per kategori, *rating* produk antar kedua toko untuk masing-masing kategori masih sama baiknya**.

Sekarang kita akan coba lihat analisa harga sebagai berikut:

```{r}
#| echo: false
#| message: false

data_final %>% 
  ggplot(aes(y = kategori,
             x = harga)) +
  geom_boxplot(aes(fill = nama_toko)) + 
  facet_wrap(~nama_toko) +
  scale_fill_manual(values = c("#cc8029","#267c9e")) +
  labs(title = "Sebaran harga produk per kategori pada toko:",
       subtitle = "sumber: web scrape Tokopedia",
       caption = "Scraped, Cleaned, Visualized using R\nikanx101.com") +
  theme_minimal() +
  theme(axis.title = element_blank(),
        legend.position = "none",
        strip.background = element_rect(color = "black")) +
  scale_x_continuous(labels = scales::label_currency(prefix = "Rp")) 
```

Terlihat ada beberapa kategori yang memiliki harga yang mirip dan berbeda. Saya akan coba lakukan uji beda *mean* harga berikut ini:

```{r}
#| echo: false
#| message: false
data_final %>% 
  tab_cells(harga) %>%
  tab_rows(kategori) %>% 
  tab_cols(nama_toko) %>% 
  tab_stat_mean_sd_n() %>% 
  tab_last_sig_means() %>%  
  tab_pivot() %>% 
  tab_caption("Statistika deskriptif dari harga produk per kategori")
```

Saya mendapatkan kesimpulan berikut ini:

1.  Kategori-kategori di mana *Eiger* memiliki rata-rata harga **lebih mahal** dibandingkan *Torch*:
    1.  *Bag*,
    2.  *Jacket, Sweater, & vest*,
    3.  *Pouch, Wallet & Belt*,
    4.  *Sandals & Shoe*,
    5.  *Watch & Cases*.
2.  Kategori-kategori di mana *Torch* memiliki rata-rata harga **lebih mahal** dibandingkan *Eiger*:
    1.  *Mask & Sunglasses*,
    2.  *Mukena, Sajadah & Sarung*.

Sekarang kita akan coba analisa omset *overall* untuk semua produk:

```{r}
#| echo: false
#| message: false

data_final %>% 
  mutate(omset = penjualan * harga) %>% 
  group_by(nama_toko) %>% 
  summarise(omset = sum(omset,na.rm = T)) %>% 
  ungroup() %>% 
  mutate(tes = scales::dollar(omset,prefix = "Rp")) %>% 
  ggplot(aes(x = nama_toko,
             y = omset)) +
  geom_col(color = "black",aes(fill = nama_toko)) +
  scale_fill_manual(values = c("#cc8029","#267c9e")) +
  geom_label(aes(label = tes)) +
  theme_minimal() +
  labs(title = "Berapa total omset pada toko:",
       subtitle = "sumber: web scrape Tokopedia",
       caption = "Scraped, Cleaned, Visualized using R\nikanx101.com") +
  theme(axis.title = element_blank(),
        axis.text.y = element_blank(),
        legend.position = "none")

```

Kita bisa lihat bahwa ***Eiger*** **memiliki omset yang *lebih besar dua kalinya* dibandingkan *Torch.id***. Sekarang saya akan coba *cross* dengan kategori produk:

```{r}
#| echo: false
#| message: false

data_final %>% 
  mutate(omset = penjualan * harga) %>% 
  group_by(nama_toko,kategori) %>% 
  summarise(omset = sum(omset,na.rm = T)) %>% 
  ungroup() %>% 
  mutate(tes = scales::dollar(omset,prefix = "Rp")) %>% 
  ggplot(aes(x = reorder(kategori,omset),
             y = omset)) +
  geom_col(color = "black",aes(fill = nama_toko)) +
  scale_fill_manual(values = c("#cc8029","#267c9e")) +
  geom_label(aes(label = tes,y = 0),hjust = 0,size = 3,alpha = .5) +
  facet_wrap(~nama_toko) +
  theme_minimal() +
  coord_flip() +
  labs(title = "Berapa total omset per kategori pada toko:",
       subtitle = "sumber: web scrape Tokopedia",
       caption = "Scraped, Cleaned, Visualized using R\nikanx101.com") +
  theme(axis.title = element_blank(),
        axis.text.x = element_blank(),
        legend.position = "none",
        strip.background = element_rect(color = "black")) +
  ylim(0,55*10^9)
```

Ternyata kita dapatkan bahwa pada kategori *bags* total *omset* *Torch.id* lebih besar dibandingkan *Eiger*.

> *Bags* benar-benar menjadi satu-satunya *omset generator* bagi *Torch*. Sedangkan *Eiger* yang memiliki strategi produk yang lebih *diverse* memiliki *omset driver* yang juga beragam.

Berikutnya saya akan hitung rasio total omset per banyaknya *listed product* per kategori.

$$rasio = \frac{\sum{\text{omset}}}{\text{n listed product}}$$

Berikut adalah hasilnya:

```{r}
#| echo: false
#| message: false

data_final %>% 
  mutate(omset = penjualan * harga) %>% 
  group_by(nama_toko) %>% 
  summarise(omset = sum(omset,na.rm = T)/length(nama_produk)) %>% 
  ungroup() %>% 
  mutate(tes = scales::dollar(omset,prefix = "Rp")) %>% 
  ggplot(aes(x = nama_toko,
             y = omset)) +
  geom_col(color = "black",aes(fill = nama_toko)) +
  scale_fill_manual(values = c("#cc8029","#267c9e")) +
  geom_label(aes(label = tes)) +
  theme_minimal() +
  labs(title = "Rasio omset per banyaknya listed products pada toko:",
       subtitle = "sumber: web scrape Tokopedia",
       caption = "Scraped, Cleaned, Visualized using R\nikanx101.com") +
  theme(axis.title = element_blank(),
        axis.text.y = element_blank(),
        legend.position = "none")
```

Sesuai dengan dugaan saya, oleh karena banyaknya *listed product* *Eiger* lebih banyak, (walaupun omsetnya lebih besar dibandingkan *Torch*) rasio *Eiger* lebih rendah dibandingkan *Torch*. Saya akan coba *cross* per kategori:

```{r}
#| echo: false
#| message: false

data_final %>% 
  mutate(omset = penjualan * harga) %>% 
  group_by(nama_toko,kategori) %>% 
  summarise(omset = sum(omset,na.rm = T)/length(nama_produk)) %>% 
  ungroup() %>% 
  mutate(tes = scales::dollar(omset,prefix = "Rp")) %>% 
  ggplot(aes(x = reorder(kategori,omset),
             y = omset)) +
  geom_col(color = "black",aes(fill = nama_toko)) +
  scale_fill_manual(values = c("#cc8029","#267c9e")) +
  geom_label(aes(label = tes,y = 0),hjust = 0,size = 3,alpha = .5) +
  facet_wrap(~nama_toko) +
  theme_minimal() +
  coord_flip() +
  labs(title = "Rasio omset per banyaknya listed products per kategori pada toko:",
       subtitle = "sumber: web scrape Tokopedia",
       caption = "Scraped, Cleaned, Visualized using R\nikanx101.com") +
  theme(axis.title = element_blank(),
        axis.text.x = element_blank(),
        legend.position = "none",
        strip.background = element_rect(color = "black")) 
  # ylim(0,55*10^9)
```

Ternyata rasio terbesar bagi kedua toko ini bukan dari produk-produk di kategori *bags*. Rasio terbesar bagi *Torch.id* berasal dari kategori *sandals & shoe*. Sedangkan rasio terbesar bagi *Eiger* berasal dari kategori *watch & cases*.

## Epilog

Dari analisa-analisa sederhana di atas, saya merasa cara main kedua *brands* ini di Tokopedia berbeda, yakni .....

------------------------------------------------------------------------

`if you find this article helpful, support this blog by clicking the ads.`
