---
title: "Mengolah Data Survey Pertanyaan Multiple Responses dengan Tidyverse"
output: github_document
---

```{r setup, include=FALSE}
knitr::opts_chunk$set(echo = TRUE)
rm(list=ls())
library(dplyr)
library(ggplot2)
```

Sudah 5 tahun terakhir saya sudah meninggalkan `SPSS` dan menggunakan __R__ untuk mengolah data hasil survey. Salah satu hal yang paling menarik saat mengolah data survey adalah saat menghadapi jawaban dari pertanyaan _multiple responses_.

Maksudnya _multiple responses_ seperti apa?

> __Pertanyaan yang bisa dijawab dengan lebih dari satu jawaban.__

Contohnya apa?

Misalkan:

> _Sebutkan stasiun TV nasional yang biasa Anda tonton sehari-hari?_

Masing-masing responden bisa menjawab lebih dari satu jawaban tergantung dari pengalaman masing-masing respondennya.

---

Berikut adalah contoh datanya:

```{r,echo=FALSE}
df = data.frame(
  id = 1:10,
  stasiun_tv = c("NET;RCTI;SCTV",  #1
                 "NET;SCTV",       #2
                 "INDOSIAR;NET",   #3
                 "INDOSIAR;METRO", #4
                 "METRO",          #5
                 "NET;KOMPAS",     #6
                 "TV ONE;KOMPAS",  #7
                 "NET;TV ONE;KOMPAS;RCTI", #8
                 "KOMPAS;SCTV",    #9
                 "NET;SCTV;KOMPAS") #10
)

df %>% knitr::kable(align = "c")
```

Jika diperhatikan, jawaban dari responden dicatat dengan cara menuliskan jawaban dengan dipisahkan dengan _semicolon_ (`;`).

Lantas bagaimana cara mengolahnya? Kita akan gunakan salah satu _function_ dari `library(tidyr)`, yakni `separate_rows()` untuk mengubah data tersebut menjadi tabular ke bawah.

Bagaimana caranya?

Misalkan datanya saya simpan dengan nama `df`:

```{r}
df
```

Selanjutnya saya akan panggil dua _libraries_ berikut:

```{r,message=FALSE,warning=FALSE}
library(dplyr)
library(tidyr)
```

Selanjutnya untuk mengubah menjadi data tabular, prosesnya cukup mudah, yakni:


```{r,message=FALSE,warning=FALSE}
df %>% 
  separate_rows(stasiun_tv,
                sep = ";")
```

Selanjutnya, kita bisa menghitung tabulasi frekuensinya sebagai berikut:

```{r,message=FALSE,warning=FALSE}
df %>% 
  separate_rows(stasiun_tv,
                sep = ";") %>% 
  group_by(stasiun_tv) %>% 
  tally(sort = T) %>% 
  ungroup()
```

Sekarang dari tabulasi frekuensi di atas, kita bisa membuat visualisasi seperti ini:

```{r,message=FALSE,warning=FALSE,fig.retina=4,fig.align='center'}
df %>% 
  separate_rows(stasiun_tv,
                sep = ";") %>% 
  group_by(stasiun_tv) %>% 
  tally(sort = T) %>% 
  ungroup() %>% 
  rowwise() %>% 
  mutate(persen = n*10,
         label = paste0(persen,"%")) %>% 
  ungroup() %>% 
  ggplot(aes(x = reorder(stasiun_tv,n),
             y = n)) +
  geom_col(color = "black",
           fill = "steelblue",
           width = .7) +
  geom_label(aes(label = label)) +
  coord_flip() +
  labs(title = "Stasiun TV yang Biasa Ditonton Responden",
       subtitle = "Data ini hanya sebagai contoh saja",
       caption = "Tabulasi dan Visualisasi dengan R\nikanx101.com") +
  theme_get() +
  theme(axis.title = element_blank(),
        axis.text.x = element_blank())

```

---

Semoga membantu _ya_.

