---
title: "Optimization Story: Pemilahan Peserta Training dengan Mixed Integer Linear Programming"
output:
  github_document:
     pandoc_args: --webtex
---

```{r setup, include=FALSE}
knitr::opts_chunk$set(echo = TRUE)
library(dplyr)
```

Pada tahun ini, saya dan beberapa rekan di kantor mengadakan [_training_ __R__](https://ikanx101.com/blog/training-replikasi/) secara online di kantor. Ternyata animonya luar biasa. 

> Ibarat kata jualan gorengan, dagangan kami laku keras.

Saking banyaknya pendaftar, tim _training_ HR harus membagi para peserta menjadi beberapa _batches_.

Saat itu, ada 57 orang yang mendaftar. Sementara kapasitas para _trainers_ untuk satu _batch_ hanya bisa mengajar 12-16 orang saja. Oleh karena itu dibagilah para peserta menjadi 5 _batches_.

Saat itu, secara manual kami membagi para peserta ke dalam _batches_ tersebut. Para peserta dipilih dan dipilah berdasarkan skor urgensi yang kami nilai secara subjektif sesuai dengan _roles_ pekerjaan masing-masing.

Ternyata menentukan jadwal memang tidak semudah yang dibayangkan.

---

Pada tulisan sebelumnya, saya telah membahas bagaimana _linear programming_ bisa digunakan untuk menentukan jadwal yang optimal.

Kini, saya akan mengggunakan _mixed integer linear programming_ (__MILP__) untuk membuat jadwal _training_. Kasusnya tidak akan mirip persis dengan pengalaman saya tapi akan saya _twist_ agar lebih seru.

---

# _Problem_

Pada tahun 2021 nanti, tim HR akan melakukan _full day training_ kepada sebagian karyawan. _Training_ ini akan disebar di 12 bulan sepanjang 2021. _Training_ ini cukup diikuti sekali per _trainee_. Karyawan yang tertarik bisa mendaftar dan memilih sendiri pada bulan berapa dia bisa mengikuti _training_ tersebut.

- Sampai detik ini, ada 167 orang karyawan yang mendaftar.
- Satu kali _training_ hanya bisa diikuti maksimal 16 orang _trainee_.
- Ada 12 pilihan bulan _training_. 
- Calon _trainee_ bisa memilih 3 bulan yang tersedia. Namun hanya akan dimasukkan ke dalam satu bulan saja.
  - Bulan pilihan pertama memiliki bobot terbesar. Ini adalah bulan pilihan utama _trainee_. Jika jumlah _trainee_ di bulan ini masih kosong atau mencukupi, maka _trainee_ akan dimasukkan ke dalam kelas tersebut.
  - Bulan pilihan kedua sebagai alternatif berikutnya.
  - Bulan pilihan ketiga sebagai alternatif terakhir jika _trainee_ tidak bisa masuk ke dalam bulan pilihan pertama dan kedua.

Bagaimana cara kita menyusun _trainee_ mana saja yang masuk ke bulan berapa dari pilihan yang mereka berikan?

---

# _a little bit of math_

Oke, ini adalah bagian serunya jika kita menyelesaikan _linear programming_ yakni membuat formulasi matematika dari masalah yang ada. Misalkan saya telah mendapatkan data pilihan dari 167 orang tersebut.

```{r,echo=FALSE}
cat("Cuplikan 10 data pilihan trainee")

rm(list=ls())
load("bahan blog.rda")
head(pilihan,10)
```

Kita lihat bahwa _trainee_ pertama memberikan pilihan `r pilihan[1]`. Kita harus memberikan bobot terbesar terhadap pilihan pertama, kedua, dan ketiga. Sementara bulan yang tidak terpilih, kita akan berikan bobot yang sangat kecil.

> Apa gunanya?

Agar kita bisa menjadikan pilihan-pilihan ini menjadi _objective function_ yang harus kita __maksimalkan__.

Berikut adalah formulasi matematikanya:

$n$ menandakan banyaknya _trainee_. 

$$n = 1,2,3...,167$$

$m$ menandakan banyaknya kelas _training_.

$$m = 1,2,3,...,12$$

Misalkan saya notasikan $x_{i,j}$ adalah bilangan biner (0,1) yang menandakan:

- `1` jika _trainee_ $i$ mengikuti _training_ di bulan $j$.
- `0` jika _trainee_ $i$ tidak mengikuti _training_ di bulan $j$.

Misalkan saya notasikan $w_{i,j}$ adalah bobot _trainee_ $i$ terhadap training bulan ke $j$. Nilai $w_{i,j}$ akan besar saat bulan yang dipilih merupakah pilihan pertama dan seterusnya.

## _Objective Function_

Kita harus memaksimalkan fungsi berikut:

$$\sum_{i=1}^{n} \sum_{j=1}^{m} w_{i,j} * x_{i,j}$$

## _Constraints_

_Constraint_ kapasitas per kelas yang maksimal 16 orang.

$\sum_{i=1}^{n} x_{i,j} \leq 16$ dengan $j = 1,2,3,...,12$.

_Constraint_ seorang _trainee_ harus terpasang ke satu kelas saja.

$\sum_{j=1}^{m} x_{i,j} = 1$ dengan $i = 1,2,3,...,167$.

_Constraint_ nilai $x_{1,j} \in (0,1)$ dengan $i = 1,2,3,...,167$ dan $j = 1,2,3,...,12$.

