---
title: "Optimization Story: Pemilahan Peserta Training dengan Mixed Integer Linear Programming"
output:
  github_document:
     pandoc_args: --webtex
---

```{r setup, include=FALSE}
knitr::opts_chunk$set(echo = TRUE)
library(dplyr)
```

Pada tahun ini, saya dan beberapa rekan di kantor mengadakan [_training_ __R__](https://ikanx101.com/blog/training-replikasi/) secara online di kantor. Ternyata animonya luar biasa. 

> Ibarat kata jualan gorengan, dagangan kami laku keras.

Saking banyaknya pendaftar, tim _training_ HR harus membagi para peserta menjadi beberapa _batches_.

Saat itu, ada 57 orang yang mendaftar. Sementara kapasitas para _trainers_ untuk satu _batch_ hanya bisa mengajar 12-16 orang saja. Oleh karena itu dibagilah para peserta menjadi 5 _batches_.

Saat itu, secara manual kami membagi para peserta ke dalam _batches_ tersebut. Para peserta dipilih dan dipilah berdasarkan skor urgensi yang kami nilai secara subjektif sesuai dengan _roles_ pekerjaan masing-masing.

Ternyata menentukan jadwal memang tidak semudah yang dibayangkan.

---

Pada tulisan sebelumnya, saya telah membahas bagaimana _linear programming_ bisa digunakan untuk menentukan jadwal yang optimal.

Kini, saya akan mengggunakan _mixed integer linear programming_ (__MILP__) untuk membuat jadwal _training_. Kasusnya tidak akan mirip persis dengan pengalaman saya tapi akan saya _twist_ agar lebih seru.

---

# _Problem_

Pada tahun 2021 nanti, tim HR akan melakukan _full day training_ kepada sebagian karyawan. _Training_ ini akan disebar di 4 tanggal di Q1 2021. _Training_ ini cukup diikuti sekali per _trainee_. Karyawan yang tertarik bisa mendaftar dan memilih sendiri pada tanggal berapa dia bisa mengikuti _training_ tersebut.

- Sampai detik ini, ada 87 orang karyawan yang mendaftar.
- Satu kali _training_ hanya bisa diikuti maksimal 22 orang _trainee_.
- Ada 4 pilihan tanggal _training_. 
- Calon _trainee_ bisa memilih 3 dari 4 tanggal yang tersedia. Namun hanya akan dimasukkan ke dalam satu kelas saja.
  - Tanggal pilihan pertama memiliki bobot terbesar. Ini adalah tanggal pilihan utama _trainee_. Jika jumlah _trainee_ di tanggal ini masih kosong atau mencukupi, maka _trainee_ akan dimasukkan ke dalam kelas tersebut.
  - Tanggal pilihan kedua sebagai alternatif berikutnya.
  - Tanggal pilihan ketiga sebagai alternatif terakhir jika _trainee_ tidak bisa masuk ke dalam tanggal pilihan pertama dan kedua.

Bagaimana cara kita menyusun _trainee_ mana saja yang masuk ke tanggal berapa dari pilihan yang mereka berikan?

---

# _a little bit of math_

Oke, ini adalah bagian serunya jika kita menyelesaikan _linear programming_ yakni membuat formulasi matematika dari masalah yang ada. Misalkan saya telah mendapatkan data pilihan dari 87 orang tersebut.

```{r,echo=FALSE}
setwd("/cloud/project/_posts/linear problem/post 4")
cat("Cuplikan 10 data pilihan trainee\n")

rm(list=ls())
load("bahan blog (1).rda")
head(pilihan,10)
```

Kita lihat bahwa _trainee_ pertama memberikan pilihan `r pilihan[[1]]`. Kita harus memberikan bobot terbesar terhadap pilihan pertama, kedua, dan ketiga. Sementara bulan yang tidak terpilih, kita akan berikan bobot yang sangat kecil.

> Apa gunanya?

Agar kita bisa menjadikan pilihan-pilihan ini menjadi _objective function_ yang harus kita __maksimalkan__.

Berikut adalah formulasi matematikanya:

$n$ menandakan banyaknya _trainee_. 

$$n = 1,2,3...,87$$

$m$ menandakan banyaknya kelas _training_.

$$m = 1,2,3,4$$

Misalkan saya notasikan $x_{i,j}$ adalah bilangan biner (0,1) yang menandakan:

- `1` jika _trainee_ $i$ mengikuti _training_ di tanggal ke $j$.
- `0` jika _trainee_ $i$ tidak mengikuti _training_ di tanggal ke $j$.

Misalkan saya notasikan $w_{i,j}$ adalah bobot _trainee_ $i$ terhadap training tanggal ke $j$. Nilai $w_{i,j}$ akan besar saat tanggal yang dipilih merupakah pilihan pertama dan seterusnya.

## _Objective Function_

Kita harus memaksimalkan fungsi berikut:

$$MAX \sum_{i=1}^{n} \sum_{j=1}^{m} w_{i,j} * x_{i,j}$$

## _Constraints_

_Constraint_ kapasitas per kelas yang maksimal 22 orang.

$\sum_{i=1}^{n} x_{i,j} \leq 22$ dengan $j = 1,2,3,4$.

_Constraint_ seorang _trainee_ harus terpasang ke satu kelas saja.

$\sum_{j=1}^{m} x_{i,j} = 1$ dengan $i = 1,2,3,...,87$.

_Constraint_ nilai $x_{i,j} \in (0,1)$ dengan $i = 1,2,3,...,87$ dan $j = 1,2,3,4$.

## Solusi

Kali ini saya tidak akan menggunakan `library(lpSolve)` untuk menyelesaikan masalah ini. Saya akan menggunakan __OMPR__ (_Optimization Modelling Package in R_).

Jadi alih-alih membentuk beberapa matriks, saya akan langsung menggunakan persamaan-persamaan di atas.

```{r}
# model = MIPModel() %>%
  
  # Definisi x[i,j]: bernilai 1 jika trainee dimasukkan ke training bulan j
#  add_variable(x[i, j], i = 1:n, j = 1:m, type = "binary") %>%
  
  # Maksimalkan objective function
#  set_objective(sum_expr(bobot(pilihan[i], j) * x[i, j], i = 1:n, j = 1:m),
#                "max") %>%
  
  # Constraint kapasitas kelas
#  add_constraint(sum_expr(x[i, j], i = 1:n) <= capacity[j], j = 1:m) %>% 
  
  # Constraint satu trainee hanya boleh masuk ke dalam satu training saja
#  add_constraint(sum_expr(x[i, j], j = 1:m) == 1, i = 1:n)
```

Setelah saya selesaikan, saya dapatkan konfigurasi sebagai berikut:

```{r,echo=FALSE,message=FALSE,warning=FALSE}
final %>% 
  group_by(batch_ke) %>% 
  summarise(freq = n()) %>% 
  ungroup() %>% 
  rename(training_tanggal_ke = batch_ke,
         banyak_trainee = freq) %>% 
  knitr::kable()
```

Melihat hasil optimal di atas, tidak ada satupun _constraint_ yang dilanggar.

Jika dilihat detailnya, saya akan cek apakah _trainee_ memang dimasukkan ke dalam tanggal sesuai dengan pilihan mereka sendiri atau tidak:

```{r,echo=FALSE,message=FALSE,warning=FALSE,fig.retina=10,fig.align='center'}
final$pilihan = 0
for(i in 1:87){
  new = unlist(pilihan[i])
  new = paste(new,collapse = ",")
  final$pilihan[i] = new
}

library(tidyr)
library(ggplot2)

final %>% 
  separate(pilihan,into = c("p1","p2","p3"),sep = ",") %>%
  rowwise() %>% 
  mutate(penanda = ifelse(batch_ke == p1 | batch_ke == p2 | batch_ke == p3,
                          "Chosen by him/herself",
                          "Chosen by algorithm")
         ) %>% 
  ungroup() %>% 
  group_by(batch_ke,penanda) %>% 
  summarise(freq = n()) %>% 
  ungroup() %>% 
  ggplot(aes(x = batch_ke,
             y = freq,
             fill = penanda)) +
  geom_col(color = "black") +
  scale_fill_brewer(palette = "Seq3") +
  labs(title = "Berapa banyak trainee yang mendapatkan waktu training\nsesuai dengan apa yang mereka pilih?",
       subtitle = "Diselesaikan dengan MILP Algorithm",
       caption = "Solved and Visualized\nusing R\nikanx101.com",
       x = "Waktu Training\nTanggal ke-",
       y = "# Trainees",
       fill = "Keterangan") +
  theme(legend.position = "bottom")

```

Ternyata ada sebagian kecil dari _trainee_ yang dimasukkan ke dalam _training_ tanggal tertentu bukan berdasarkan pilihan dari mereka.

Hal ini dimungkinkan karena algoritma akan memasukkan _trainees_ yang lebih bisa memaksimalkan _objective function_ sehingga _trainee_ `sisa` ini dimasukkan ke dalam tanggal tertentu yang tidak melanggar _constraints_ dan tetap memaksimalkan _objective function_ yang ada.