---
title: "Mengintegrasikan OpenAI ke Dalam R"
output: github_document
---

Dalam beberapa hari belakangan ini, sosial media teman-teman saya diwarnai oleh komentar mereka saat mencoba layanan chat pintar (baca: __AI__) dari [_OpenAI_](https://beta.openai.com/).

Setelah mencobanya, saya cukup terkesan dengan kemampuan __AI__ tersebut memproses perintah yang kita masukkan.

Lantas terbersit pertanyaan di benak saya:

> _Bagaimana saya bisa meng-eksploitasi kepintaran OpenAI ini untuk kepentingan pribadi? ATAU Bagaimana agar OpenAI ini bisa diakses secara otomatis?

Selama ini, untuk mencoba kepintaran _OpenAI_, kita perlu membuka situsnya terlebih dahulu lalu mengetik perintah. Lantas bagaimana jika saya mau membuat hal tersebut menjadi otomatis jika hal yang ingin saya perintahkan ada banyak?

Jawabannya adalah dengan mengintegrasikan _OpenAI_ dengan __R__. Caranya ternyata sangat mudah. Cukup meminta `API` _key_ dari _OpenAI_ dan menggunakan `library(openai)` untuk berkomunikasi, saya sudah bisa membuat perintah melalui __R__.

```{r,include=FALSE}
KEY = "xxx"
Sys.setenv(
    OPENAI_API_KEY = KEY
)
```

Sebagai contoh, jika saya hendak membuat beberapa _images_ dari beberapa deskripsi berikut:

```{r}
deskripsi = c("ultraman eating pizza",
              "batman play chess with messi",
              "soccer match in blizzard")
```

Saya bisa langsung men-_generate_ semuanya dengan cara membuat _custom function_ berikut:

```{r}
library(openai)

image_open_AI = function(perintah) {
    hasil = create_image(perintah)
    url = hasil$data$url
    return(url)
}
```

Lalu saya eksekusi:

```{r}
gambar = sapply(deskripsi,image_open_AI)
```

```{r out.width="40%",echo=FALSE,fig.retina=4}
knitr::include_graphics(gambar[1])
```

```{r out.width="40%",echo=FALSE,fig.retina=4}
knitr::include_graphics(gambar[2])
```

```{r out.width="40%",echo=FALSE,fig.retina=4}
knitr::include_graphics(gambar[3])
```

Lanjut, misalkan saya punya perintah sebagai berikut:

```{r}
perintah = c("Cari long lat dari PT Nutrifood Indonesia",
             "A two-column spreadsheet of countries with highest vaccine ratio for covid 19")
```

Saya buat _custom function_ berikut:

```{r,echo=FALSE}
hasil_open_ai = function(perintah){
    hasil = 
    create_completion(
    model = "text-davinci-003",
    prompt = perintah,
    temperature=0.9,
    max_tokens=60,
    top_p=1,
    frequency_penalty=0,
    presence_penalty=0
    )
    hasil$choices %>% .$text %>% strsplit(split = "\n") %>% unlist() %>% .[-1:-2]
}

```


Lalu saya eksekusi:

```{r}
sapply(perintah,hasil_open_ai)
```

## _Remarks_

Dari hasil di atas, kita bisa cek bahwa hasil _geocode_ _OpenAI_ masih belum akurat.

---

`if you find this post helpful, support this blog by clicking the ads`