---
title: "Optimization Story: Menentukan Letak Pool Taxi dengan Mixed Integer Linear Programming"
output:
  github_document:
     pandoc_args: --webtex
---

```{r setup, include=FALSE}
knitr::opts_chunk$set(echo = TRUE)
options(scipen = 99)
library(dplyr)
library(tidyr)
library(ggplot2)
load("bahan_blog.rda")
```

Beberapa waktu lalu, saya dan beberapa rekan di kantor berdiskusi ringan mengenai data spasial (_longlat location_).

> Apa sih faedahnya jika kita memiliki data spasial?

Ada beberapa hal yang bisa kita lakukan. Salah satunya adalah menentukan rute terbaik dengan algoritma TSP. Tapi ada satu hal yang belum pernah lakukan. Apa itu?

> Sekarang saya akan mengawinkan antara optimisasi _mixed integer linear programming_ dengan analisa spasial.

Optimisasi ini bisa digunakan untuk berbagai macam kasus, tapi kali ini saya akan menggunakan kasus yang umum terjadi saja _yah_. Nanti jika ada kasus berbeda tapi mirip-mirip cara berpikirnya, kita tinggal mengubah formulasi matematikanya saja.

---

# _Problem_

Suatu perusahaan taxi sedang mempertimbangkan untuk membangun beberapa _pool taxi_ untuk mendekatkan mereka kepada konsumen-konsumennya. Mereka memiliki data lokasi-lokasi mana saja memiliki _high demand_ terhadap taxi mereka.

Tercatat ada `r titik` buah lokasi yang memiliki _high demand_. Mereka juga telah melakukan survey terhadap `r toko` buah calon lokasi _pool_ taxi. Masing-masing calon lokasi _pool_ taxi tersebut memiliki harga sewa yang beragam.

```{r,echo=FALSE,message=FALSE,warning=FALSE,fig.retina=10,fig.align='center'}
data = 
  data %>% 
  group_by(ket) %>% 
  mutate(id = c(1:n())) %>% 
  ungroup %>% 
  mutate(id = ifelse(ket == "hub",id,NA))

data = 
  data %>% 
  mutate(ket = ifelse(ket == "hub","Calon Pool","High Demand"))

data %>% 
  ggplot(aes(x,y)) +
  geom_point(aes(color = ket,shape = ket),alpha = .5) +
  ggrepel::geom_text_repel(aes(label = id),
                           size = 1.95) +
  labs(title = "Peta Sebaran Lokasi dengan High Demand dan Calon Lokasi Pool Taxi",
       color = "Keterangan",
       shape = "Keterangan",
       caption = "Visualized using R\nikanx101.com",
       subtitle = paste(titik," lokasi high demand dan",toko,"calon lokasi pool")) +
  theme_minimal() +
  theme(axis.title = element_blank(),
        axis.text = element_blank(),
        legend.position = "bottom")
```

Berikut adalah biaya yang dibutuhkan untuk menyewa dan me-_maintain_ masing-masing calon lokasi _pool_ taxi tersebut:

```{r,echo=FALSE,message=FALSE,warning=FALSE}
cat("Tabel Biaya yang Akan Dikeluarkan")
data %>% 
  filter(ket == "Calon Pool") %>% 
  select(id,cost_setup) %>% 
  rename(id_calon_pool = id,
         total_biaya = cost_setup) %>% 
  knitr::kable()
```

Permasalahannya:

Perusahaan taxi tersebut memiliki _budget_ dan sumber daya terbatas. Oleh karena itu mereka perlu mencari berapa jumlah _pool_ taxi yang seminimum mungkin tapi tetap _covering_ area-area _high demand_ tersebut.

# Formulasi Matematika

Oke, sekarang saya mulai bagian serunya. Inti permasalahan ini sebenarnya adalah:

> Memasangkan lokasi-lokasi _high demand_ secara optimal dengan beberapa calon lokasi _pool taxi_.

Misalkan $i$ menandakan banyaknya lokasi _high demand_, $i = 1,2,...,200$.

Sedangkan $j$ menandakan berapa banyak calon lokasi _pool_ taxi $j = 1,2,...,40$.

Lalu $x[i,j]$ merupakan bilangan biner (0,1) yang menandakan:

- `0` jika lokasi _high demand_ ke $i$ tidak dipasangkan dengan calon lokasi _pool_ taxi ke $j$.
- `1` jika lokasi _high demand_ ke $i$ dipasangkan dengan calon lokasi _pool_ taxi ke $j$.

Lalu $y[j]$ merupakan bilangan biner (0,1) yang menandakan:

- `0` jika calon lokasi _pool_ taxi ke $j$ tidak perlu disewa.
- `1` jika calon lokasi _pool_ taxi ke $j$ perlu disewa.

## _Constraints_

Kita ketahui bahwa satu lokasi _high demand_ hanya boleh di-_cover_ oleh satu _pool_ taxi saja.

$$\sum_{j=1}^{40} x[i,j] = 1$$ 

untuk $i=1,2,..,200$.

Lalu saat ada lokasi _high demand_ $i$ yang di-_cover_ oleh _pool_ $j$ ($x[i,j]=1$), maka _pool_ $j$ harus dibangun ($y[j]=1$). 

$$x[i,j] \leq y[j]$$

##  _Objective Functions_

Setidaknya ada dua kondisi yang kita wajibkan agar pemilihan _pool_ ini optimal:

1. Total jarak antara _pool_ dan lokasi-lokasi _high demand_ yang di-_cover_ olehnya harus terpendek. Kenapa? Semakin jauh, maka _transportation cost_ yang dikeluarkan juga semakin besar.
1. Total biaya sewa yang dikeluarkan untuk _pool_ harus paling minimum.

Maka saya tuliskan _objective functions_ sebagai berikut:

$$MIN \sum_{i=1}^{200} \sum_{j=1}^{40} transportcost[i,j]*x[i,j] + \sum_{j=1}^{40} sewa_j * y[j]$$

_Transportation cost_ saya definisikan sebagai jarak antara calon lokasi _pool_ dengan lokasi _high demand_ dikalikan suatu konstanta tertentu.

$$transportcost[i,j] = jarak[i,j] * C$$

# Solusi

Solusi dari formula matematika di atas adalah sebagai berikut:

```{r,echo=FALSE,message=FALSE,warning=FALSE}
cat("Solusi Optimisasi")
new_final = 
    final %>%
    arrange(hub_id,cust_id) %>%
    mutate(jarak = sqrt((x_hub-x_cust)^2 + (y_hub-y_cust)^2),
           jarak = round(jarak,2)) %>%
    group_by(hub_id) %>%
    summarise(n_cust = n(),
              cost = mean(cost_setup),
              total_jarak = sum(jarak)) %>%
    ungroup() %>%
  rename(pool_id = hub_id,
         banyak_high_demand_covered = n_cust,
         total_transport_cost = total_jarak,
         cost_sewa = cost)
new_final %>% 
  knitr::kable()

```

Ternyata cukup dibutuhkan `19` calon _pool_ taxi saja yang harus disewa dengan total _cost_ sebagai berikut:

- Total _cost_ sewa: `r sum(final$cost)`.
- Total _transportation cost_: `r sum(new_final$total_transport_cost)`.

Mari kita lihat peta finalnya: 

```{r,echo=FALSE,message=FALSE,warning=FALSE,fig.retina=10,fig.align='center'}
final %>%
  ggplot() +
  geom_point(aes(x_hub,y_hub),color = "blue",shape = 2,size = 2) +
  geom_point(aes(x_cust,y_cust),color = "red",shape = 5,size = 1) +
  geom_segment(aes(x = x_hub,
                   y = y_hub,
                   xend = x_cust,
                   yend = y_cust),
                   alpha = .5
              ) +
  geom_label(aes(x_hub,y_hub,label = hub_id),size = 2) +
  labs(title = "Peta Sebaran Lokasi dengan High Demand dan Calon Lokasi Pool Taxi",
       caption = "Solved and Visualized\nusing R\nikanx101.com",
       subtitle = "Solusi dari pemilihan lokasi pool taxi") +
  theme_minimal() +
  theme(axis.title = element_blank(),
        axis.text = element_blank(),
        legend.position = "bottom")

```


---

# _What's next?_

Kita bisa melakukan _another tweaks_ jika diperlukan. Misalkan kita tambahkan syarat agar satu _pool_ taxi wajib meng-_cover_ sejumlah minimal lokasi _high demand_.
