---
title: "Membuktikan Birthday Problem dengan Parallel Computing di R"
output: github_document
---

```{r setup, include=FALSE}
knitr::opts_chunk$set(echo = TRUE)
setwd("~/Ikanx 101 Blog/_posts/Monte Carlo/bday problem")
```

Pagi ini saat saya membuka sosmed, saya mendapatkan notifikasi bahwa ada 2 orang rekan kantor saya yang berulang tahun hari ini. Walaupun berbeda tahun lahir, tapi tanggal dan bulannya _exactly_ sama.

## _Birthday Problem_

> Jika kita kumpulkan 30 orang secara acak dalam satu ruangan, ada peluang `70%` ditemukan minimal sepasang orang yang memiliki tanggal dan bulan lahir yang sama.

Pernyataan di atas adalah _birthday problem_. Bagaimana cara saya membuktikan hal tersebut?

## Pembuktian dengan __R__

Saya akan membuat simulasi Monte Carlo untuk men-_generate_ kondisi 30 orang _random_ yang dikumpulkan dan melihat apakah ada minimal dua orang yang memiliki tanggal dan bulan lahir yang sama.

Saya akan coba melakukan deduksi untuk satu buah kelompok, kemudian nanti akan saya simulasikan untuk banyak kelompok.

### Langkah I

Pertama-tama, saya akan buatkan skrip untuk men-_generate_ tanggal lahir dari kelompok berisi 30 orang:

```{r}
n_hari  = 365
n_orang = 30
tgl = sample(n_hari,n_orang,replace = T)
tgl
```

### Langkah II

Selanjutnya saya akan mengecek, apakah ada minimal dua tanggal yang _duplicate_ atau tidak. Caranya adalah dengan menghitung ada berapa banyak _unique values_ dari variabel `tgl` yang di-_generate_.

Jika banyak _unique values_ kurang dari 30, artinya ada minimal dua orang yang memiliki tanggal lahir yang sama. 

- Jika __sama__, akan saya berikan nilai __1__. 
- Jika __tidak sama__, saya akan berikan nilai __0__.

```{r}
cek = unique(tgl)
output = ifelse(length(cek) < n_orang,1,0)
output
```

### _Parallel Processing_: Simulasi 900.000 Kali

Dari dua langkah di atas, saya akan lakukan simulasi sebanyak 900.000 kali dengan prinsip _parallel processing_ karena PC yang saya gunakan memiliki 12 _cores_. 

Alih-alih menggunakan semuanya, saya hanya gunakan 10 _cores_ saja untuk melakukan _parallel processing_ dengan `library(parallel)`.

Berikut adalah skrip yang saya gunakan:

```
library(parallel)
n_cores = 10

# kita akan set jumlah orang terlebih dahulu
n_orang = 30

# kita akan set jumlah hari dalam setahun
n_hari = 365

# kita akan set mau seberapa banyak simulasi montecarlo dilakukan
# karena cores saya ada 10, saya akan lakukan 900.000 kali simulasi
n_simulasi = 900000


# kita akan buat function simulasi terlebih dahulu
simu_lasi = function(dummy){
  # generate tanggal lahir dari 30 orang
  tgl = sample(n_hari,n_orang,replace = T)
  # kita akan cek apakah ada tanggal yang sama?
  # caranya dengan mengecek apakah ada yang duplikat
  # saat ada yang duplikat, maka akan saya berikan nilai 1
  # jika tidak ada duplikat, saya berikan nilai 0
  cek = unique(tgl)
  output = ifelse(length(cek) < n_orang,1,0)
  return(output)
}

# sekarang saatnya kita simulasikan
id_sim = 1:n_simulasi

# pakai parallel computing
hasil = mcmapply(simu_lasi,id_sim,mc.cores = n_cores)

# cepet yah selesainya
# kita akan hitung ada berapa nilai 1 dari n_simulasi
sum(hasil) / n_simulasi * 100
```

Hasilnya adalah:

> Peluang ada minimal sepasang orang yang punya tanggal dan bulan lahir yang sama adalah sekitar `70.5%`.

---

Proses saya melakukan simulasi di __R__ bisa dilihat di _channel_ Youtube saya berikut [ini](https://youtu.be/W3lAoSHIL3I).

---

`if you find this article helpful, support this blog by clicking the ads.`
