---
title: "Membuat Model Regresi Linear dengan Spiral Dynamic Optimization Algorithm"
output: 
  github_document:
    pandoc_args: --webtex
---

```{r setup, include=FALSE}
knitr::opts_chunk$set(echo = TRUE)

setwd("~/Ikanx 101 Blog/_posts/matematika ITB/analisa numerik lanjut/spiral regresi")

load("bahan.rda")
```

Sepertinya tidak ada habisnya saya mengupas regresi linear. Mulai dari cara membuat modelnya dengan [fungsi _base_ di __R__](https://ikanx101.com/blog/belajar-regresi/) hingga cara membuat modelnya [dengan pendekatan aljabar](https://ikanx101.com/blog/curve-linear/).

Kali ini saya akan membuat model regresi dengan cara lain, yakni dengan memanfaatkan prinsip _optimization_. Saya akan membuat model regresi linear yang meminimumkan nilai __MAE__ (_mean absolute error_).

Misalkan saya memiliki data sebagai berikut:

```{r,echo=FALSE}
df
```

Jika saya hendak membuat persamaan regresi linear dari data di atas seperti ini:

$$mpg = \alpha \space disp + \beta \space hp + \gamma$$
Menggunakan _base_ di __R__, saya cukup menuliskan skrip sebagai berikut:

```{r}
model_reg = lm(mpg ~.,data = df)
model_reg

```


Kita dapatkan model persamaannya. Lalu jika saya hitung nilai MAE-nya, saya dapatkan nilainya sebesar:

```{r}
MAE_hit(c(-0.03035,-0.02484,30.73590))
```

Apakah kita bisa mendapatkan persamaan yang menghasilkan MAE lebih kecil? Jawabannya bisa dengan SDOA. Saya memvideokan prosesnya di _channel_ Youtube saya berikut [ini](https://youtu.be/FOyRxNT8T3w).

Hasilnya adalah saya mendapatkan persamaan yang memiliki MAE lebih kecil.

$$mpg = -0.03263072 \space disp - 0.01928762 \space hp + 29.75566125$$

```{r}
MAE_hit(center)
```

---

Ternyata SDOA bisa diandalkan untuk membuat model regresi. Jika Anda hendak mengganti MAE dengan _metric_ lain, silakan saja.

---

`if you find this article helpful, support this blog by clicking the ads.`


