---
title: "MATERI TRAINING R: Mengenal Library"
output: github_document
---

```{r setup, include=FALSE}
knitr::opts_chunk$set(echo = TRUE)
```

Sekarang pada _posting_ [sebelumnya](https://ikanx101.com/blog/train-r-2/), saya telah menjelaskan beberapa operator dasar yang digunakan di __R__. Kali ini saya akan menjelaskan mengenai _library_. 

> Apa itu?

## Mengenal _packages_ atau _library_

`packages` atau `library` adalah sekumpulan fungsi yang telah dibuat dan dibakukan untuk kemudian disertakan di halaman _web_ CRAN atau github. `library` bisa kita _install_ dan gunakan dengan mudah.

Seperti yang sudah saya infokan di bagian pendahuluan. Banyak orang atau komunitas yang mengembangkan berbagai macam `library` sehingga memudahkan kita untuk menyelesaikan masalah di data kita. Kita tidak perlu lagi membuat algoritma dari nol. Cukup memanfaatkan `library` yang tepat saja.

Beberapa contoh `library` yang sering saya gunakan:

1. `dplyr`: _data carpentry_ menggunakan _tidy principle_.
2. `ggplot2`: _data visualization_.
3. `rvest`: _web scraping_.
4. `tidytext`: _text analysis_.
5. `reshape2`: _data manipulation_.
6. `readxl` atau `openxlsx`: _export_ dan _import_ _excel files_.
7. `officer`: membuat _Ms. Office files_ seperti _excel_, _docx_, dan _powerpoint_.
8. `expss`: __SPSS__ di __R__.
8. `xaringan`: membuat _file_ presentasi berformat `html`.
9. `keras` dan `tensorflow`: membuat algoritma _deep learning_.

### Instalasi _Packages_

`library` di __R__ bisa di-_install_ dengan mudah dengan menggunakan perintah `install.packages('nama packages')`. Tanda dalam kurung diisi `character` nama `library`. Bisa menggunakan `" "` atau `' '`. 

Proses instalasi `library` di _Google Colab_ harus dilakukan setiap kita memulai _session_. Jika terputus, maka harus di-_install_ kembali.

Contoh:

`install.packages('readxl')`

`install.packages("rvest")`

### Mengaktifkan _Packages_

`library` yang sudah di-_install_ bisa diaktifkan dengan menggunakan perintah `library(nama packages)` tanpa menggunakan tanda `" "` atau `' '`.

Pengaktifan `library` cukup dilakukan sekali saja di awal pengerjaan _project_ (tidak perlu dilakukan berulang kali). Contoh:

```{r}
library(dplyr)
```

Beberapa `library` saat diaktifkan akan menghasilkan pesan tertentu seperti di atas ini. Hal ini merupakan sesuatu yang __normal__ terjadi.

### Serba-Serbi Tentang _Packages_

Untuk beberapa `library` ada kemungkinan (kecil) ditemukan kasus saat mereka tidak kompatibel. Akibatnya beberapa fungsi perintah di `library` tersebut akan menjadi kacau.

Misalnya pada saat kita memanggil `library(tidyverse)` dan `library(plyr)`, maka perintah `filter()` yang dimiliki `tidyverse` akan tidak berjalan dengan baik. 

Ada beberapa solusi yang bisa kita lakukan:

1. Selalu mengaktifkan `library` sesuai dengan urutannya. Biasanya setiap kali kita mengaktifkan `library` akan muncul _warnings_ mengenai kompatibilitas `library` tersebut dengan `library` lain.
2. Menonaktikan `library` yang sudah tidak perlu digunakan dengan perintah:

`detach("package:tidytext", unload = TRUE)`

3. Memanggil `library` tanpa harus mengaktifkannya. Kita bisa melakukannya dengan menggunakan tanda `nama packages::`. Contoh:

`reshape2::melt(data)`

### _Help_

Setiap `library` yang telah di-_install_ dan aktif disertai dengan fitur _help_ yang berfungsi sebagai informasi kepada _user_. Jika kita ingin mengetahui bagaimana isi dari perintah suatu fungsi, kita bisa gunakan perintah `help(nama fungsi)` atau `?nama fungsi`. _Help_ akan muncul pada tab _help_ di __R Studio__ atau di bagian bawah _Google Colab_. Contoh:

```{r}
help(sum)
```

atau

```{r}
?sum
```

### _Example_

Selain _help_, kita bisa melihat contoh pemakaian dari suatu fungsi di __R__ dengan menggunakan perintah `example()`. Contoh:

```{r}
example(sum)
```

---

Berikut ini adalah video _recap_ dari materi ini:

```{r}
# video
```

---

_to be continued_

`if you find this article helpful, support this blog by clicking the
ads.`
