---
title: "Belajar Membuat Model Regresi Linear - part 2 (Multivariat)"
output: 
  github_document:
   pandoc_args: --webtex
---

```{r,include=FALSE}
library(dplyr)

rm(list=ls())

x1 = runif(10,0,10)
x2 = runif(10,5,9)
x3 = runif(10,2,8)
acak1 = runif(10,0,1)
acak2 = runif(10,-1,1)
acak3 = runif(10,-1,1)

y = acak1 * x1 + acak2 * x2 + acak3 * x3

data = data.frame(x1,x2,x3,y)
```

Pada tulisan [sebelumnya](https://ikanx101.com/blog/curve-linear/) saya telah menjelaskan bagaimana caranya membuat persamaan regresi linear sederhana dua peubah ($x$ dan $y$) __dari nol__. Sekarang kita akan "naik kelas" untuk membuat fungsi regresi linear multivariat. Apa maksudnya?

> ___Regresi linear multivariat adalah suatu metode curve fitting yang melibatkan banyak peubah (minimal 3 peubah).___

Misalkan saya memiliki $n$ buah data sebagai berikut: $(x_1,x_2,x_3,y)$, lalu kita hendak membuat persamaan regresi berikut ini: $f(x_1,x_2,x_3) = y = a + b x_1 + c x_2 + d x_3$.

Bagaimana cara kita melakukannya?

--- 

Pada tulisan sebelumnya, saya mendefinisikan _error_ sebagai __jarak__ antara nilai _real_ dan nilai prediksi. Lantas bagaimana jika ada banyak peubah yang terlibat?

Pada prinsipnya sama saja. Kita bisa menggunakan cara serupa. Namun saya akan menuliskannya dalam bentuk aljabar yang __sudah pasti lebih mudah__.

Oke, perhatikan baik-baik.

Misalkan saya memiliki $n$ buah data dengan $m$ buah peubah. Maka ekspektasi kita adalah:

$$\begin{bmatrix}
1 & x_1 & x_2 & .. & x_n \\ 
1 & x_1 & x_2 & .. & x_n \\ 
.. & .. & .. & .. & .. \\ 
1 & x_1 & x_2 & .. & x_n \\ 
1 & x_1 & x_2 & .. & x_n 
\end{bmatrix} 
\begin{bmatrix} a \\ b \\ c \\ d \end{bmatrix} = 
\begin{bmatrix} y_1 \\ y_2 \\ .. \\ y_{n-1} \\ y_n \end{bmatrix}$$

Saya akan menuliskannya dalam bentuk matriks berikut ini:

$$X_{n \times m+1} C_{m+1 \times 1} = Y_{m+1 \times 1}$$

Jika pada kasus sebelumnya bentuk matriks yang terlibat adalah $2 \times 2$ sehingga kita bisa dengan mudah mencari _inverse_-nya. Kali ini bentuk matriksnya belum tentu _square_.

Lantas bagaimana caranya?

Saya akan lakukan _tweaks_ seperti ini:

$$X^T X C = X^T Y$$

Sehingga $C$ bisa didapatkan dengan cara:

$$C = (X^T X)^{-1} X^T Y$$

Mudah kan?

---

## Contoh Data

Mari kita uji dengan data sebagai berikut:

```{r,echo=FALSE}
data %>% knitr::kable()
```

Pertama-tama kita akan buat matriks sebagai berikut:

```{r}
n = length(x1)
x0 = rep(1,n)
X = cbind(x0,x1,x2,x3)
t_X = t(X)
Y = y

# matriks X
X
```

Oke, kita akan cari nilai konstantanya sebagai berikut:

```{r}
solve(t_X %*% X) %*% t_X %*% Y
```

Kita bandingkan dengan hasil _base_ __R__ sebagai berikut:

```{r}
lm(y ~ x1 + x2 + x3)
```

Bagaimana? Sama kan hasilnya?

---

## _What's Next?_

Sebagaimana yang telah saya sampaikan pada tulisan sebelumnya, metode matriks seperti ini akan memudahkan kita saat membuat model-model regresi (baik linear atau tidak) yang tidak umum. Saya akan tunjukkan contoh lainnya di tulisan berikutnya.

---

`if you find this article helpful, support this blog by clicking the ads.`
