---
title: "Mengenal Brand Map / Perceptual Map dalam Market Research"
output: github_document
---

```{r setup, include=FALSE}
knitr::opts_chunk$set(echo = TRUE)

rm(list=ls())
setwd("~/ikanx101.github.io/_posts/matematika ITB/brand map")

rm(list=ls())

library(dplyr)
library(tidyr)

df = mtcars |> mutate(merek = row.names(mtcars)) |> 
     select(merek,mpg,disp,hp,wt,qsec) |>
     separate(merek,
              into = c("merek","dummy"),
              sep  = " ") |>
     group_by(merek) |>
     summarise_all(mean) |>
     ungroup() |>
     select(-dummy) |>
     as.data.frame()

```

Di dunia _market research_, ada satu metode analisa yang disebut dengan _brand map_ atau _perceptual map_. Analisa tersebut di ilmu matematika disebut dengan _principal component analysis_ (__PCA__).

Secara mudah, analisa tersebut bisa membantu _market researcher_ untuk memetakan _brand_ dan persepsi dalam satu grafik yang sama. Peta _brand_ dan _perception_ tersebut dibuat berdasarkan prinsip _dimension reduction_ dengan titik lokasi yang relatif satu sama lain.

Sebagai contoh, misalkan saya memiliki data tabulasi hasil survey sebagai berikut:

```{r,echo=FALSE}
row.names(df) = df$merek
df$merek      = NULL
df |> knitr::kable()
```

Tabulasi di atas menunjukkan berapa "nilai" masing-masing merek `mobil` terhadap masing-masing `persepsi`. Analisa _brand map_ bisa membantu untuk memetakan _brand_ mana saja yang dekat dengan _brand_ lain atau suatu persepsi secara relatif.

Cara kerjanya adalah dengan memanfaatkan prinsip _dimension reduction_, yakni mengecilkan banyaknya dimensi atau variabel yang terlibat dengan mencari vektor eigen (pembangun) secara aljabar.

Sebagai contoh di atas, kita ketahui ada lima variabel (dimensi) yang terlibat. Sayangnya kita hanya mampu membuat grafik 2D - 3D saja. Selebihnya, kita tidak bisa menggambarkannya. Namun secara aljabar, "barang" n-dimensi itu ada wujudnya.

Berikut adalah grafik 2D pasangan antar variabel:

```{r,echo=FALSE}
pairs(df)
```

```{r}
library(factoextra)

res.pca <- prcomp(df, scale = TRUE)
fviz_eig(res.pca)
```


```{r}
fviz_pca_ind(res.pca,
             col.ind = "cos2", # Color by the quality of representation
             gradient.cols = c("#00AFBB", "#E7B800", "#FC4E07"),
             repel = TRUE     # Avoid text overlapping
             )

fviz_pca_var(res.pca,
             col.var = "contrib", # Color by contributions to the PC
             gradient.cols = c("#00AFBB", "#E7B800", "#FC4E07"),
             repel = TRUE     # Avoid text overlapping
             )
```


```{r}
fviz_pca_biplot(res.pca, repel = TRUE,
                col.var = "#2E9FDF", # Variables color
                col.ind = "#696969"  # Individuals color
                )
```






