---
title: "Mengenal Brand Map / Perceptual Map dalam Market Research"
output: github_document
---

```{r setup, include=FALSE}
knitr::opts_chunk$set(echo = TRUE)

rm(list=ls())
setwd("~/ikanx101.github.io/_posts/matematika ITB/brand map")

rm(list=ls())

library(dplyr)
library(tidyr)

df = mtcars |> mutate(merek = row.names(mtcars)) |> 
     select(merek,mpg,disp,hp,wt,qsec) |>
     separate(merek,
              into = c("merek","dummy"),
              sep  = " ") |>
     group_by(merek) |>
     summarise_all(mean) |>
     ungroup() |>
     select(-dummy) |>
     as.data.frame()

```

Di dunia _market research_, ada satu metode analisa yang disebut dengan _brand map_ atau _perceptual map_. Analisa tersebut di ilmu matematika disebut dengan _principal component analysis_ (__PCA__).

Secara mudah, analisa tersebut bisa membantu _market researcher_ untuk memetakan _brand_ dan persepsi dalam satu grafik yang sama. Peta _brand_ dan _perception_ tersebut dibuat berdasarkan prinsip _dimension reduction_ dengan titik lokasi yang relatif satu sama lain.

Sebagai contoh, misalkan saya memiliki data tabulasi hasil survey sebagai berikut:

```{r,echo=FALSE}
row.names(df) = df$merek
df$merek      = NULL
df |> knitr::kable()
```

Tabulasi di atas menunjukkan berapa "nilai" masing-masing merek `mobil` terhadap masing-masing `persepsi`. Analisa _brand map_ bisa membantu untuk memetakan _brand_ mana saja yang dekat dengan _brand_ lain atau suatu persepsi secara relatif.

Cara kerjanya adalah dengan memanfaatkan prinsip _dimension reduction_, yakni mengecilkan banyaknya dimensi atau variabel yang terlibat dengan mencari vektor eigen (pembangun) secara aljabar.

Sebagai contoh di atas, kita ketahui ada lima variabel (dimensi) yang terlibat. Sayangnya kita hanya mampu membuat grafik 2D - 3D saja. Selebihnya, kita tidak bisa menggambarkannya. Namun secara aljabar, "barang" n-dimensi itu ada wujudnya.

Berikut adalah grafik 2D pasangan antar variabel:

```{r,echo=FALSE}
pairs(df)
```

> Apa perbedaan PCA dengan cluster analysis?

Sekilas keduanya memiliki kemiripan, namun sejatinya ada perbedaan besar dari tujuan utama analisa, yakni:

1. _Cluster analysis_ mengelompokkan responden berdasarkan respon yang diberikan. Maka data yang digunakan adalah _raw data_ hasil respon.
1. _PCA_ memetakan _brand_ dan persepsi. Maka data yang digunakan adalah tabulasi akhir _brand_ dan persepsi.

Jadi terlihat jelas perbedaannya ya.

---

Berdasarkan data tabulasi di atas, saya akan membuat _brand map_-nya dengan __R__. _Library_ yang saya gunakan adalah 'factoextra', _library_ yang sama dengan _cluster analysis_.

Langkah yang dilakukan juga cukup sederhana, pertama-tama:

```{r, warning=FALSE,message=FALSE}
# panggil library
# jangan lupa untuk menginstallnya terlebih dahulu
library(factoextra)

# membuat pca dengan melakukan scaling terlebih dahulu
res.pca = prcomp(df, scale = TRUE)

fviz_eig(res.pca)
```

Jika diperhatikan, ada skrip perintah untuk melakukan _scaling_. Hal ini diperlukan karena masing-masing variabel atau dimensi memiliki rentang nilai atau satuan yang berbeda-beda. Maka dari itu, _scaling_ berguna untuk mengeliminir bias yang terjadi.

Grafik yang dikeluarkan dari skrip di atas menunjukan bahwa dari 

```{r}
fviz_pca_ind(res.pca,
             col.ind = "cos2", # Color by the quality of representation
             gradient.cols = c("#00AFBB", "#E7B800", "#FC4E07"),
             repel = TRUE     # Avoid text overlapping
             )

fviz_pca_var(res.pca,
             col.var = "contrib", # Color by contributions to the PC
             gradient.cols = c("#00AFBB", "#E7B800", "#FC4E07"),
             repel = TRUE     # Avoid text overlapping
             )
```


```{r}
fviz_pca_biplot(res.pca, repel = TRUE,
                col.var = "#2E9FDF", # Variables color
                col.ind = "#696969"  # Individuals color
                )
```






