---
title: "Perang Diskon E-commerce (Seller vs Platform) dalam Konteks Game Theory"
format:
  gfm:
    html-math-method: webtex
fig-dpi: 500
fig-width: 8
fig-height: 4.5
editor: visual
execute:
  warning: false
error: false
---

```{r}
#| include: false
setwd("~/ikanx101.github.io/_posts/matematika ITB/game_teori")
```

Hampir setiap hari, saya mendapatkan notifikasi dari salah satu _e-commerce_ di _smartphone_ bahwa ada diskon spesial yang sedang berlangsung saat ini. Dari [informasi yang saya ketahui dari rekan saya](https://ikanx101.com/blog/binary-marketplace/), ada dua jenis diskon yang ada di _e-commerce_, yakni:

1. Diskon yang diberikan oleh _platform ecommerce_,
1. Diskon yang diberikan langsung oleh _seller_.

Baik pihak _platform e-commerce_ dan _seller_ memiliki tujuan untuk mendapatkan keuntungan dalam pemberian diskon tersebut.

> **Diskon** (menarik pembeli, tetapi rugi) atau **Tidak Diskon** (margin terjaga, tapi risiko sepi pembeli).  

---

Bayangkan kita adalah _seller_ yang memiliki toko _online_ yang menjual produk di *platform e-commerce*. Kita dan _platform_ (tentunya) sama-sama mau untung, tapi pemilihan strategi diskon bisa membuat "konflik".

Bagi _seller_, alternatif strategi diskon yang bisa diambil adalah:

- **Memberikan diskon** yang diharapkan produk menjadi lebih murah sehingga produk laris. Namun konsekuensinya adalah _margin_ relatif lebih tipis (untung sedikit) dibandingkan saat harga produk normal.  
- **Tidak memberikan diskon**, berarti harga produk normal sehingga keuntungan relatif lebih besar, tapi risiko sepi pembeli.  

Sedangkan bagi _platform e-commerce_, alternatif strategi diskon yang bisa diambil adalah:

- **Memberikan diskon tambahan** yakni memberikan subsidi diskon bagi _seller_ sehingga _seller_ dan pembeli senang. Diharapkan produk laris sehingga _platform_ makin ramai. Namun karena _budget_ diskon diambil dari kantongnya _platform_, maka otomatis ada _cost_ di sana.  
- **Membiarkan tanpa diskon** sehingga _seller_ bebas mengatur harga. Ada kemungkinan _platform e-commerce_ tak ramai dan hanya mendapat _service fee_ normal.  

Kita bisa gambarkan hubungan keduanya menjadi matriks berikut ini:

|                     | **Platform Diskon** | **Platform Tidak Diskon** |
|----------------------|---------------------|--------------------------|
| **Seller Diskon**    | Seller rugi, Platform untung | Seller rugi besar, Platform untung besar |
| **Seller Tidak Diskon** | Seller aman, Platform rugi | Seller untung, Platform biasa saja |


Kasus di atas bisa dipandang sebagai salah satu contoh kasus _Game Theory_. Apa itu _game theory_? Simak penjelasannya berikut ini:

### **Penjelasan Sederhana tentang _Game Theory_**  

Apakah kamu pernah menonton film [__A Beautiful Mind__](https://en.wikipedia.org/wiki/A_Beautiful_Mind_(film))? Film ini menceritakan perjalanan hidup seorang matematikawan bernama [John Nash](https://en.wikipedia.org/wiki/John_Forbes_Nash_Jr.) saat beliau menemukan __game theory__.

**Game Theory** adalah cabang matematika dan ekonomi yang mempelajari **pengambilan keputusan** oleh pemain (individu, perusahaan, atau pihak lain) dalam situasi di mana hasilnya tergantung pada **aksi semua pihak yang terlibat**. Konsep dasar dari _game theory_:

1. **Pemain (Players):** Pihak yang terlibat (misalnya: _seller_ vs _platform e-commerce_). 
2. **Strategi (Strategies):** Pilihan yang tersedia untuk setiap pemain (misalnya: "diskon" vs "tidak diskon").  
3. **Payoff (Hasil):** Keuntungan/kerugian yang didapat berdasarkan kombinasi strategi.  
4. **Nash Equilibrium:** Situasi di mana **tidak ada pemain yang bisa dapat hasil lebih baik dengan mengubah strategi sendiri**, jika pemain lain tetap pada strateginya.  

Ada satu contoh legendaris yang biasa digunakan saat menjelaskan _game theory_. Contoh tersebut bernama __The Prisoner's Dilemma__.

Dua penjahat (A dan B) ditangkap polisi. Mereka dipisahkan satu sama lain dan diberi pilihan:  

- **Mengaku (Berkhianat terhadap penjahat lain)**.
    - Jika salah seorang penjahat tersebut berkhianat (mengakui kejahatannya), dia bisa dibebaskan asalkan rekannya tak berkhianat. Sedangkan rekannya yang tak berkhianat akan mendapatkan hukuman maksimal.
    - Jika keduanya saling mengkhianati, maka keduanya akan diberikan hukuman.
- **Diam (Tetap setia kawan terhadap penjahat lain)**.  
    - Jika keduanya diam, polisi tak punya bukti apapun untuk menahan mereka.
- Masalahnya kedua penjahat ini dipisahkan ruangannya sehingga __tak saling mengetahui keputusan apa yang diambil oleh rekannya yang lain__.

Saya bisa tampilkan _Payoff Matrix_-nya sebagai berikut:

|                     | **B Diam** | **B Mengaku** |
|----------------------|------------|---------------|
| **A Diam**           | A: 1 tahun, B: 1 tahun | A: 10 tahun, B: Bebas |
| **A Mengaku**        | A: Bebas, B: 10 tahun  | A: 5 tahun, B: 5 tahun |

- Jika **keduanya diam (setia kawan)**, hukuman minimal (1 tahun).  
- Jika **satu berkhianat dan satu diam**, yang mengaku bebas, yang diam kena hukuman maksimal.  
- **Nash Equilibrium:** Keduanya memilih **berkhianat** (masing-masing 5 tahun), karena:  
  - Jika A memilih diam, B lebih untung mengaku (bebas vs 1 tahun).  
  - Jika A memilih mengaku, B lebih baik mengaku (5 tahun vs 10 tahun).  

---

```{r}
#| include: false

rm(list=ls())

library(rgamer)
library(dplyr)

# https://github.com/yukiyanai/rgamer

game1b <- normal_form(
  players = c("Seller", "Platform"),
  s1 = c("Diskon", "Tak diskon"), 
  s2 = c("Diskon", "Tak diskon"), 
  cells = list(c(-5,10), c(-15,20),
               c(0,-5), c(10,0)),
  byrow = TRUE)

s_game1 <- solve_nfg(game1b, show_table = FALSE)

# tablenya bisa dilihat di
# s_game1$table

s_game1$psNE

```

Kita kembali kepada kasus diskon _seller_ vs _platform e-commerce_. Saya bisa membuat _Payoff Matrix_ sebagai berikut:

```
                      Platform: Diskon   Platform: Tidak Diskon
Seller: Diskon          (-5, 10)                 (-15, 20)         
Seller: Tidak Diskon    (0, -5)                  (10, 0)          
```

- _Seller_ Diskon + _Platform_ Diskon (D, D):
    - _Seller_ rugi 5 (karena _margin_ berkurang).
    - _Platform_ untung 10 (karena _traffic_ meningkat).
- Seller _Diskon_ + _Platform_ TD (D, TD):
    - _Seller_ rugi besar 15 (karena diskon tidak didukung _platform_, jadi kurang efektif).
    - _Platform_ untung besar 20 (karena _seller_ diskon, tapi _platform_ tidak berbagi biaya).
- _Seller_ TD + _Platform_ Diskon (TD, D):
    - _Seller_ untung 0 (tidak ada diskon, tapi _platform_ diskon menarik pembeli).
    - _Platform_ rugi 5 (biaya diskon tidak tertutup).
- _Seller_ TD + _Platform_ TD (TD, TD):
    - _Seller_ untung 10 (tanpa diskon, _margin_ tinggi).
    - _Platform_ untung 0 (tidak ada diskon, _traffic_ biasa).

Perhatikan bahwa saya membuat nilai pada matriks di atas berdasarkan pendapat dan asumsi saya saja _ya_. Jika tak setuju dan ingin mengubahnya, dipersilakan saja.

Analisis Nash Equilibrium:

- Strategi Dominan:
    - _Seller_ selalu lebih memilih Tidak Diskon (TD) (_payoff_ lebih tinggi: 0 > -5 dan 10 > -15).
    - _Platform_ selalu lebih memilih Tidak Diskon (TD) (_payoff_ lebih tinggi: 20 > 10 dan 0 > -5).
- _Equilibrium_ terjadi saat _seller_ dan _platform_ (TD, TD) dengan _payoff_ (10, 0).

> **Nash Equilibrium** terjadi saat `r s_game1$psNE`, yakni saat _seller_ dan _platform_ sama-sama tidak memberikan diskon.

Meskipun strategi (D, D) bisa lebih menguntungkan secara kolektif tapi secara _payoff_ individu membuat kedua pihak memilih __tidak diskon__. Seandainya kedua pihak bisa bekerja sama bisa jadi _payoff_ menjadi lebih optimal.



---
  
`if you find this article helpful, support this blog by clicking the ads.`
