---
title: "Mendapatkan Nilai Bagus pada Ujian dengan Cara Menjawab Asal"
output: 
  github_document:
    pandoc_args: --webtex
---

```{r setup, include=FALSE}
knitr::opts_chunk$set(echo = TRUE)
setwd("~/ikanx101 BLOG/_posts/Monte Carlo/Ujian Asal")

rm(list=ls())

library(dplyr)
library(ggplot2)

# benar atau tidak jawaban ngasal tersebut?
betul = function(){
  sample(c(1,0),1,prob = c(1/4,3/4))
}

# berapa banyak jawaban yang benar?
# berapa nilainya?
ujian = function(n){
  n
  x = 0
  for(i in 1:50){
    x = x + betul()
  }
  return(100*x/50)
}

# iterasi 8.000 kali
data = data.frame(iterasi = c(1:1001))
data$nilai_simulasi = sapply(data$iterasi,ujian)

rekap = 
  data %>%
  group_by(nilai_simulasi) %>%
  tally() %>%
  ungroup() %>%
  mutate(persen = n/sum(n) *100,
         persen = round(persen,1),
         label_1 = paste0(persen,"%"),
         cum = cumsum(persen),
         label_2 = paste0(cum,"%"))
```

Waktu sekolah dulu (SMP atau SMA), apakah kalian pernah memiliki teman yang selalu mendapatkan nilai bagus saat ujian tapi saat ditanya-tanya, dia hanya bilang:

> ___Gw gak belajar, beruntung aja dapat nilai bagus padahal jawabnya ngasal...___


Dulu saya ppernah punya teman yang seperti itu. Saya pribadi _sih_ tidak percaya bahwa itu adalah keberuntungan. Kenapa? Secara simulasi statistik, kita bisa membuktikan pernyataan itu.

---

## Perhitungan Matematis

Misalkan saya memiliki 50 pertanyaan ujian berupa pilihan ganda (empat opsi pilihan) dengan __hanya satu opsi yang benar__.

Secara simpel, kita bisa hitung bahwa __peluang seseorang menjawab satu pertanyaan dengan benar_ __secara ___ngasal___ adalah $\frac{1}{4} = 25 \%$.

Jadi untuk menjawab 50 pertanyaan secara ___ngasal___, kita bisa hitung _expected_ nilai ujiannya sebesar:

$$\frac{\text{banyak pertanyaan benar}}{\text{banyak pertanyaan}}.100 = \frac{\frac{1}{4} . 50}{50}.100 = 25$$

Dari hitung-hitungan di atas, kita bisa dapatkan bahwa _expected_ nilai ujiannya adalah sebesar __25__. 

## Pembuktian dengan Simulasi
Perhitungan di atas belum cukup untuk membuktikan pernyataan teman saya tersebut. Kenapa?

> ___Saya perlu menghitung berapa peluang seseorang mendapatkan nilai bagus dengan cara menjawab ngasal!___

Lantas bagaimana cara saya menghitung peluangnya?

Saya akan gunakan simulasi Monte Carlo.

Bagaimana cara kerjanya?

Saya akan _generate_ semua kemungkinan nilai ujian yang muncul sebanyak `90.000` kali iterasi dengan ketentuan:

1. Ada `50` soal ujian pilihan ganda.
1. Ada `4` opsi jawaban dengan __hanya satu__ pilihan yang benar.

Dari hasil `90.000` kali iterasi, saya akan buat histogramnya dan kemudian saya akan hitung berapa peluang seseorang mendapatkan nilai __bagus__.

Saya akan definisikan nilai __bagus__ adalah minimal sebesar __80__ (minimal 40 soal terjawab benar dari 50 total soal yang ada).

Berikut hasil simulasi saya:

```{r,echo=FALSE,message=FALSE,warning=FALSE,fig.align='center',fig.retina=10}
rekap %>%
  ggplot(aes(x = nilai_simulasi)) +
  geom_col(aes(y = persen),
           color = "black",
           fill = "steelblue") +
  geom_line(aes(y = cum),
            group = 1,
            color = "darkred",
            alpha = .5) +
  geom_label(aes(y = persen,
                 label = label_1),
             fill = "steelblue",
             color = "white",
             size = 2.5) +
  geom_label(aes(y = cum,
                 label = label_2),
             fill = "darkred",
             color = "white",
             size = 2.5) +
  theme_minimal() +
  labs(x = "Nilai Ujian",
       title = "Berapa peluang seseorang bisa mendapatkan nilai ujian sebesar ... ",
       subtitle = "Biru menandakan peluang seseorang mendapatkan nilai ujian sebesar ...\nMerah menandakan peluang kumulatif seseorang mendapatkan nilai ujian sebesar ... ",
       caption = "Simulasi dan Visualisasi dengan R\nikanx101.com") +
  theme(axis.title.y = element_blank(),
        axis.text.y = element_blank(),
        plot.title = element_text(hjust = .5,size = 14),
        plot.subtitle = element_text(hjust = .5, size = 8),
        plot.caption = element_text(hjust = .5)) +
  annotate("label",
           x = 27,
           y = 30,
           label = "Expected nilai ujian:\n25") +
  annotate("label",
           x = 40,
           y = 30,
           label = "Lihat sb X, tidak mungkin\nmuncul nilai 80!")
```

Dilihat dari grafik hasil simulasi di atas, bahwa hampir tidak mungkin seseorang mendapatkan nilai ujian minimal __80__. 

> Peluangnya __nol__.

## Pembuktian dengan Distribusi Binomial
Sebenarnya kasus di atas bisa dipandang sebagai masalah di data berdistribusi Binomial.

$$P_x = \begin{pmatrix}
 n\\x
\end{pmatrix} p^x(1-p)^{n-x}$$


Peluang terjadinya _event_ $x$ dari total $n$ dengan proporsi __sukses__ sebesar $p$.

Untuk kasus ini, maka peluang seseorang mendapatkan nilai __bagus__ adalah:

$$P_{40 \leq x \leq 50} = \sum_{i=40}^{50} P_i = \sum_{i=40}^{50} \begin{pmatrix}
 50\\i
\end{pmatrix} 0.25^i(0.75)^{50-i} \approx 4*10^{-16} \approx 0$$

Peluangnya __nol__.

---

## Kesimpulan

Jadi teman saya sepertinya tidak bisa dipercayai omongannya. _hehe_

---

`if you find this article helpful, support this blog by clicking the ads`.