---
title: "Optimization Story: Menentukan Produksi Optimal dengan MILP"
output: 
  github_document:
    pandoc_args: --webtex
---

```{r setup, include=FALSE}
knitr::opts_chunk$set(echo = TRUE)
library(dplyr)
```

Menyambut tahun 2021, saya rasa tema analisa yang akan sering saya temui di pekerjaan tahun depan adalah _optimization_. Jadi ada baiknya saya bersiap dengan _ngoprek_ lebih jaub terkait ini.

Setidaknya sudah ada empat metode yang sudah pernah saya lakukan dan tulis di blog ini terkait dengan _optimization_, yakni:

1. Simulasi Monte Carlo,
1. Visual (grafik),
1. _Aljabar-based framework_ menggunakan `library(lpSolve)`,
1. Formulasi model matematis menggunakan `ompr`.

Berdasarkan kasus-kasus yang pernah saya bahas, kasus _optimization_ yang sifatnya __sukar__ hingga __sukar sekali__ bisa diselesaikan dengan lebih mudah dengan `ompr` karena saya tidak perlu membangun matriks. Namun _tricky parts_-nya adalah saya harus menuliskan model matematikanya.

Sekarang saya akan berikan contoh satu kasus dimana _optimization_ bisa dilakukan untuk kasus yang relatif rumit.

---

# _Problem_

Suatu pabrik makanan/minuman sedang berencana untuk membuat `3` produk baru yang rencananya akan diproduksi di `2` _plant_ yang berbeda.

```{r,echo=FALSE,message=FALSE,warning=FALSE}
problem = 
data.frame(
  keterangan = c("Plant 1, jam","Plant 2, jam","Profit per ton","Sales Potential per ton"),
  produk_1 = c(3,4,5,7),
  produk_2 = c(4,6,7,5),
  produk_3 = c(2,2,3,9),
  limit_production_time_per_plant_per_day = c(30,40,"","")
)
cat("Tabel Keterangan Produksi")
knitr::kable(problem,align = "c")
```

Masalah timbul saat mereka harus memilih maksimal `2` dari `3` produk baru yang harus diproduksi. Selain itu, mereka juga harus memilih hanya `1` dari `2` _plant_ yang memproduksi produk-produk tersebut.

> Bagaimana cara mereka memilihnya? Lalu berapa ton yang harus diproduksi dari produk yang dipilih tersebut?

---

# Formulasi Matematika

Oke, sekarang saya akan membuat formulasi matematika dari masalah di atas. Berbeda dengan masalah _optimization_ yang telah saya [tulis sebelumnya](https://ikanx101.com/tags/#linear-programming), masalah ini merupakan kombinasi dari _binary integer_ dan _continuous_.

> Maksudnya _gimana yah_?

- Kita harus memilih maksimal `2` produk: _binary integer_.
- Kita harus menentukan berapa ton yang harus di produksi: _continuous_.
- Kita harus memilih `1` _plant_: _binary integer_.

Sudah mulai terbayang? Oke, saya mulai _yah_.

## Definisi awal

Misalkan: 

- $x[i] \geq 0$ untuk $i = 1,2,3$ menandakan berapa ton yang harus diproduksi dari produk ke $i$.
- $y[i] = [0,1]$ untuk $i = 1,2,3$ menandakan produk apa saja yang akan dipilih.
  - Nilai `1` menandakan produk ke $i$ dipilih.
  - Nilai `0` menandakan produk ke $i$ tidak dipilih.
- $z[j] = [0,1]$ untuk $j=1$ menandakan _plant_ mana yang akan dipilih.
  - Nilai `0` menandakan _plant_ pertama akan dipilih.
  - Nilai `1` menandakan _plant_ kedua akan dipilih.
  
Saya akan definisikan suatu angka _dummy_: $M = 9999$. Bernilai angka yang __besar__ sebagai _reinforce_ model _optimization_ agar bisa memilih produk dan _plant_ secara bersamaan.

## _Decision Variable_

### _Objective Function_

Tujuan utama dari model _optimization_ ini adalah memaksimalkan profit yang akan didapatkan oleh perusahaan:

$$MAX \sum_{i=1}^{3} x[i]*profit[i]$$

## _Constraints_

Berikut adalah _constraints_ dari model ini:

Tonase produksi per produk tidak boleh melebihi tonase _sales potential_:

$$x[i] \leq salespotential[i], i = 1,2,3$$

Sekarang saya harus memilih maksimal `2` dari `3` produk sekalian menghitung tonase:

$$x[i] - y[i] * M \leq 0, i = 1,2,3$$
$$\sum_{i = 1}^{3} y[i] \leq 2$$

Sekarang saya harus memilih `1` dari `2` _plant_ berdasarkan jam produksi:

$$3*x[1] + 4*x[2] + 2*x[3] - M * z[1] \leq 30$$
$$4*x[1] + 6*x[2] + 2*x[3] + M * z[1] \leq 40 + M$$

---

# Solusi

Solusi yang saya dapatkan dari model di atas adalah:

- $x[1] = 5.5$ 
- $x[2] = 0$
- $x[3] = 9$
- $y[1] = 1$
- $y[2] = 0$
- $y[3] = 1$
- $z[1] = 1$

# Kesimpulan

- Dari ketiga produk baru, perusahaan bisa memilih produk `1` dan `3` dengan konfigurasi produk `1` sebanyak `5.5` ton dan produk `3` sebanyak `9` ton.
- Dari _plant_ yang ada, perusahaan bisa memilih _plant_ `2` agar bisa menyelesaikan tonase produksi tersebut tanpa melanggar _limit_ jam produksi.
- Profit yang bisa diraih adalah sebesar `54.5`.
