---
title: "Teknik Resampling dengan Metode Monte Carlo"
output: github_document
---

```{r,include=FALSE}
rm(list=ls())
library(dplyr)
library(ggplot2)
load('bahan blog.rda')
```


Beberapa hari ini, saya diminta melakukan _resampling_ dari suatu _large dataset_ agar proporsi strata yang ada menjadi sesuai dengan keinginan. Metode pertama yang langsung terlintas dalam pikiran saya adalah menggunakan metode simulasi Monte Carlo.

> _Bingung yah maksudnya apa?_

Oke, saya coba jelaskan dengan analogi sederhana berikut:

### Analogi

Di suatu toko buah, ada 4 jenis buah yang dijual yaitu: apel, jeruk, mangga, dan salak. Dari informasi _supplier_, diketahui:

1. Sebanyak 35 buah dari total 100 buah apel berasa masam (belum matang).
1. Sebanyak 25 buah dari total 55 buah jeruk berasa masam.
1. Sebanyak 40 buah dari total 60 buah mangga berasa masam.
1. Sebanyak 15 buah dari total 75 buah salak berasa masam.

Setiap jenis buah ditempatkan di baknya masing-masing (terpisah) dan tidak bisa dibedakan secara kasat mata mana yang masam dan manis.

Lalu seorang pelanggan datang dan mengambil:

- 4 buah apel,
- 8 buah jeruk,
- 3 buah mangga,
- 5 buah salak.

> ___Berapa banyak buah masam yang bisa diperoleh pelanggan tersebut?___

---

Jika kita pikirkan kembali, ada tiga kemungkinan yang bisa terjadi. Yakni:

1. Si pelanggan mengambil __semua buah masam__ (20 buah masam).
1. Si pelanggan __tidak mengambil buah yang masam__ sama sekali (0 buah masam).
1. Si pelanggan mengambil $1 \leq n \leq 19$ buah yang masam.

Jadi masalah saya sekarang adalah menghitung kira-kira berapa buah masam yang berpeluang tinggi bisa diterima pelanggan (_expected value_).

Prinsip dari simulasi adalah dengan membuat seolah-olah ada banyak pelanggan datang, mengambil buah, lalu menghitung berapa banyak yang masam. Semua pelanggan akan direkap, rata-rata berapa banyak buah masam akan dihitung. Kira-kira begini ilustrasinya:

```{r,echo=FALSE,fig.retina=10}
nomnoml::nomnoml("
                 [<actor> pelanggan] -> [toko]
                 [toko] -> [evaluasi]
                 [evaluasi] -> [<actor> pelanggan]
                 
                 [evaluasi|
                  [<usecase> hitung\nn buah masam] -> [<usecase> rekap]]
                 [toko|
                  [<usecase> ambil 10 buah]]
                 ")
```

Simulasi akan mengulang-ulang proses di atas hingga ribuan bahkan jutaan kali.

> Kenapa harus sebegitu banyaknya pengulangan?

Pernah mendengar istilah ___law of large number___? Semakin banyak kejadian pelanngan mengambil buah, kita bisa melihat sebenarnya __seberapa banyak buah masam__ yang bisa diambil oleh pelanggan.

Saya membuat algoritma yang melakukan __50.000__ pengulangan sebagai berikut:

```
# probability
p_apel = 35/100
p_jeruk = 25/55
p_mangga = 40/60
p_salak = 15/75

# yang diambil pelanggan
n_apel = 4
n_jeruk = 8
n_mangga = 3
n_salak = 5

# simulasi
busuk = c()
n_simu = 50000
# iterasi
for(i in 1:n_simu){
  apel = sample(c(1,0),n_apel,replace = T,prob = c(p_apel,1-p_apel))
  jeruk = sample(c(1,0),n_jeruk,replace = T,prob = c(p_jeruk,1-p_jeruk))
  mangga = sample(c(1,0),n_mangga,replace = T,prob = c(p_mangga,1-p_mangga))
  salak = sample(c(1,0),n_salak,replace = T,prob = c(p_salak,1-p_salak))
  buah_busuk = sum(apel,jeruk,mangga,salak)
  busuk = c(buah_busuk,busuk)
}
# rekap hasl simulasi
rekap_simulasi = data.frame(iter = 1:n_simu,busuk)
```

Hasilnya didapatkan sebaran buah masam yang bisa diambil pelanggan sebagai berikut:

```{r,echo=FALSE,fig.retina=10}
final_rekap = 
  rekap_simulasi %>% 
  group_by(busuk) %>% 
  tally() %>% 
  ungroup() %>% 
  mutate(n = n / sum(n) * 100,
         n = round(n,1)) 

final_rekap %>% 
  ggplot(aes(x = busuk,
             y = n)) +
  geom_col(fill = "steelblue",
           color = "black",
           size = 1.25,
           width = .8) +
  geom_label(aes(label = paste0(n,"%")),
             size = 3) +
  scale_x_continuous(breaks = 0:18) +
  theme_minimal() +
  labs(title = "Sebaran Berapa Banyak Buah Masam yang\nMungkin Diambil Pelanggan",
       subtitle = "Hasil Simulasi Monte Carlo",
       caption = "Simulasi dan Visualisasi\ndengan R\nikanx101.com",
       x = "Banyak Buah Masam") +
  theme(axis.title.y = element_blank(),
        axis.text.y = element_blank(),
        plot.title = element_text(hjust = .5,size = 20),
        plot.subtitle = element_text(hjust = .5,size = 15),
        plot.caption = element_text(hjust = 0,size = 10))
```

dari grafik sebaran di atas, terlihat bahwa _expected value_ buah masam yang diambil pelanggan adalah sekitar `r mean(rekap_simulasi$mean) %>% round(0)` buah. Jika saya ambil selang kepercayaan sebesar `91%`, pelanggan bisa mendapatkan buah masam sekitar `5-11` buah.

Sekarang kita lihat nilai _expected value_ buah masam dari simulasinya:

```{r,echo=FALSE,fig.retina=10}
rekap_simulasi %>% 
  ggplot(aes(y = mean,
             x = iter)) +
  geom_point(size = .025,
             color = "steelblue") +
  theme_minimal() +
  labs(title = "Expected Value Buah Masam",
       subtitle = "Hasil Simulasi Monte Carlo",
       caption = "Simulasi dan Visualisasi\ndengan R\nikanx101.com",
       x = "Banyak Buah Masam") +
  theme(axis.title.y = element_blank(),
        plot.title = element_text(hjust = .5,size = 20),
        plot.subtitle = element_text(hjust = .5,size = 15),
        plot.caption = element_text(hjust = 0,size = 10))
```

Terlihat dari grafik di atas, _expected value_ buah masam yang didapatkan pelanggan adalah sekitar `8` buah.

---

Kira-kira seperti itu analogi dari kasus yang saya kerjakan.

`if you find this article helpful, support this blog by clicking the ads.`
