---
title: "Optimization Story: Penjadwalan Perawat di Rumah Sakit"
output: 
  github_document:
    pandoc_args: --webtex
---

```{r setup, include=FALSE}
knitr::opts_chunk$set(echo = TRUE)
# dimulai dengan hati yang bersih
rm(list=ls())
setwd("~/Documents/ikanx101/_posts/linear problem/post 9")

n_per = 30
min_per = 5

ideal = round(14*3*min_per/n_per,0)
```

Beberapa waktu yang lalu, saya sempat menuliskan bagaimana _linear programming_ bisa digunakan untuk menyelesaikan permasalahan [penjadwalan tenaga kesehatan dengan optimal](https://ikanx101.com/blog/jadwal-optimal/). Namun jika rekan-rekan membaca tulisan saya tersebut, _final result_ yang ada adalah hanyalah konfigurasi banyaknya tenaga kesehatan yang bekerja di hari-hari tersebut.

> ___Belum ada detail jadwal siapa masuk ke hari apa di shift ke berapa.___

Kali ini saya akan mencoba menyelesaikan permasalahan penjadwalan yang relatif lebih rumit dibandingkan dengan permasalahan yang kemarin.

---

# _Nurse Schedulling_

## Latar Belakang

Di suatu rumah sakit, ada satu lantai berisi kamar rawat inap kelas VIP dengan total ada `r n_per` orang perawat yang ditugaskan di sana. Para perawat bekerja dengan sistem _shift_ dengan peraturan sebagai berikut:

- Terdapat `3` shift kerja yaitu:
    - _day shift_ (8.00 - 16.00), 
    - _evening shift_ (16.00 - 24.00), dan
    - _night shift_ (24.00 - 8.00)
- Pada setiap shift dibutuhkan minimal `r min_per` orang perawat.

Selain itu, terdapat beberapa __aturan kerja__ yang harus dipenuhi, yakni:

1. Setiap perawat dalam satu hari hanya boleh ditugaskan ke dalam satu _shift_.
1. Jika seorang perawat ditugaskan pada _shift_ malam, maka dia tidak dapat ditugaskan di _shift_ pagi di hari berikutnya.
1. Jika seorang perawat ditugaskan dalam `4` hari berturut-turut, maka hari ke-`5` harus diberi libur.
1. Jika seorang perawat ditugaskan pada suatu _shift_ di _weekend_, maka dia tidak dapat ditugaskan di _weekend_ berikutnya.
1. _Workload_ (banyaknya penugasan) setiap perawat harus __sama__.

## Masalah

Bagaimana menentukan jadwal yang optimal?

## Model Matematika

### Membangun Model Matematika

#### _Time Frame_

Untuk memudahkan membuat model matematika _nurse schedulling_, saya akan mendefinisikan terlebih dahulu _time frame_ yang hendak digunakan. Apakah akan dibuat jadwal selama seminggu, sebulan, atau periode tertentu.

Untuk itu, saya akan melihat __aturan kerja ke-4__, yakni:

> Jika seorang perawat ditugaskan pada suatu _shift_ di _weekend_, maka dia tidak dapat ditugaskan di _weekend_ berikutnya.

Dari kasus di atas, setidaknya _time frame_ penjadwalan __tersingkat__ yang bisa buat adalah dalam waktu `2` minggu.

### Parameter

Dari penjelasan-penjelasan di atas, saya akan mendefinisikan beberapa hal, yakni:

- $H = \{1,2,...,13,14\}$ adalah himpunan hari dalam _time frame_ `2` minggu. Saya tuliskan `1` sebagai Senin. _Weekend_ terjadi pada $H_w = \{6,7,13,14\}$.
- $S = \{1,2,3\}$ adalah himpunan _shift_ kerja harian perawat.
- $N = \{1,2,3,4,...,30\}$ adalah himpunan banyaknya perawat yang dibutuhkan. 

### _Decision Variable_

Saya definisikan:

$$x_{n,h,s} = \begin{cases} 1,& \text{ jika di perawat ke } n \text{ bekerja di hari } h \text{ pada shift ke }s\\ 0, & \text{ lainnya.}\end{cases}$$

### _Constraints_

Sekarang kita akan menuliskan _constraints_ dalam bahasa matematika.

#### Aturan Dasar

Pada setiap shift dibutuhkan minimal `r min_per` orang perawat.

$$\sum_{n \in N} x_{n,h,s} \geq 5 \text{, untuk } h \in H,  \text{ dan } s \in S$$

#### _Constraint_ I

Setiap perawat dalam satu hari hanya boleh ditugaskan ke dalam satu _shift_.

$$\sum_{s \in S}x_{n,h,s} \leq 1 \text{, untuk } n \in N \text{ dan } h \in H$$

Ekspresi matematika di atas memastikan bahwa seorang perawat hanya bisa ditugaskan dalam __satu shift__ per hari __atau__ tidak ditugaskan sama sekali.

#### _Constraint_ II

Jika seorang perawat ditugaskan pada _shift_ malam, maka dia tidak dapat ditugaskan di _shift_ pagi.

$$x_{n,h,3} + x_{n,h+1,1} \leq 1 \text{, untuk } n \in N \text{ dan } h \in \{1,2,..,13\}$$

Ekspresi matematika di atas memastikan bahwa seorang perawat yang bertugas _night shift_ pada hari $h$ tidak boleh bertugas pada _shift_ pagi esok harinya ($h+1$) __atau__ perawat tersebut tidak ditugaskan sama sekali.


#### _Constraint_ III

Jika seorang perawat ditugaskan dalam `4` hari berturut-turut, maka hari ke-`5` harus diberi libur.

Jadi seorang perawat bisa saja bertugas di berbagai _shift_ selama 4 hari berturut-turut tapi __tidak diperbolehkan__ untuk bertugas di hari ke-`5`.

$$\sum_{s \in S} x_{n,h,s} + \sum_{s \in S} x_{n,h+1,s} + \sum_{s \in S} x_{n,h+2,s} + \sum_{s \in S} x_{n,h+3,s} + \sum_{s \in S} x_{n,h+4,s} \leq 4 \text{, untuk } n \in N \text{ dan } h \in \{1,..,10\}$$

#### _Constraint_ IV

Jika seorang perawat ditugaskan pada suatu _shift_ di _weekend_, maka dia tidak dapat ditugaskan di _weekend_ berikutnya.

Saya telah menuliskan _weekend_ terjadi saat $H \in \{6,7,13,14\}$. 

Bagi saya, _constraint_ IV merupakan _constraint_ yang tersulit untuk dituliskan model matematikanya. Oleh karena itu, saya akan gunakan induksi sebagai berikut:

##### Tanggal `6`

Jika seorang perawat bertugas di hari `6` (_shift_ apapun), dia tidak boleh bertugas di hari `13` dan `14`. Tapi jika dia tidak bertugas di hari `6`, maka dia diperbolehkan bertugas di hari `13` __dan atau__ `14`. Akibatnya:

- Jika $x_{n,6,s} = 1$ maka $x_{n,13,s} + x_{n,14,s} = 0$
- Jika $x_{n,6,s} = 0$ maka $x_{n,13,s} + x_{n,14,s} \leq 2$ karena perawat tersebut bisa bertugas di tanggal `13` __dan atau__ `14`.

Maka model matematika pada _constraint_ tanggal `6` adalah sebagai berikut:

$$ 2\sum_{s \in S} x_{n,6,s} + \sum_{s \in S}x_{n,13,s} + \sum_{s \in S}x_{n,14,s} \leq 2 
\text{, untuk } n \in N $$

##### Tanggal `7`

Dengan prinsip yang sama dengan tanggal `6`, saya bisa dapatkan model matematika pada _constraint_ tanggal `7` adalah sebagai berikut:

$$ 2\sum_{s \in S} x_{n,7,s} + \sum_{s \in S}x_{n,13,s} + \sum_{s \in S}x_{n,14,s} \leq 2 
\text{, untuk } n \in N $$

#### _Constraint_ V

_Workload_ (banyaknya penugasan) setiap perawat harus __sama__.

Pertama-tama, mari kita hitung. Berapa banyak shift yang ideal per perawat.

$$\text{banyak shift ideal} = \frac{hari*shift*min(\text{perawat per shift})}{\text{total perawat}} $$
Yakni:

$$\text{banyak shift ideal} = \frac{14*3*5}{30} = \frac{210}{30} = 7$$

Jadi diharapkan setiap perawat mendapatkan banyak _shift_ yang sama, yakni sebanyak `7` _shifts_. 

Maka model matematika dari _constraint_ ini adalah:

$$\sum_{h \in H} \sum_{s \in S} x_{h,n,s} = 7, \text{untuk } n \in N$$

### _Objective Function_

Tujuan utama dari masalah _schedulling_ ini adalah meminimalisir banyaknya perawat yang ditugaskan per hari per _shift_ sehingga tetap memenuhi _constraints_ yang ada.

$$min \sum_{n \in N} \sum_{h \in H} \sum_{s \in S} x_{n,h,s} $$

## _Solver_ __R__

### Penulisan Model Matematika di __R__

Berikut adalah penulisan model matematika di __R__:

```{r,message=FALSE,warning=FALSE}
# memanggil libraries
library(dplyr)
library(ompr)
library(ompr.roi)
library(ROI.plugin.glpk)

# membuat model
model = 
  MIPModel() %>%
  # add variables
  # non negative integers
  add_variable(x[n,h,s],
               n = 1:n_per,
               h = 1:14,
               s = 1:3,
               type = "binary",
               lb = 0) %>%
  # set obj function
  set_objective(sum_expr(x[n,h,s],
                         n = 1:n_per,
                         h = 1:14,
                         s = 1:3),
                "min") %>%
  # Syarat Minimal per Shift
  add_constraint(sum_expr(x[n,h,s],
                          n = 1:n_per) >= min_per,
                 h = 1:14,
                 s = 1:3) %>% 
  # add constraints
  # constraint I
  add_constraint(x[n,h,1] + x[n,h,2] + x[n,h,3] <= 1, 
                 n = 1:n_per,
                 h = 1:14) %>% 
  # constraint II
  add_constraint(x[n,h,3] + x[n,h+1,1] <= 1,
                 n = 1:n_per,
                 h = 1:13) %>% 
  # constraint III
  add_constraint(x[n,h,1] + x[n,h+1,1] + x[n,h+2,1] + x[n,h+3,1] + x[n,h+4,1] + 
                 x[n,h,2] + x[n,h+1,2] + x[n,h+2,2] + x[n,h+3,2] + x[n,h+4,2] + 
                 x[n,h,3] + x[n,h+1,3] + x[n,h+2,3] + x[n,h+3,3] + x[n,h+4,3] <= 4,
                 n = 1:n_per,
                 h = 1:9) %>% 
  # constraint IV tanggal 6
  add_constraint(2*(x[n,6,1] + x[n,6,2] + x[n,6,3]) + 
                 sum_expr(x[n,13,s],
                          s = 1:3) + 
                 sum_expr(x[n,14,s],
                          s = 1:3) <= 2,
                 n = 1:n_per) %>% 
  # constraint IV tanggal 7
  add_constraint(2*(x[n,7,1] + x[n,7,2] + x[n,7,3]) + 
                 sum_expr(x[n,13,s],
                          s = 1:3) + 
                 sum_expr(x[n,14,s],
                          s = 1:3) <= 2,
                 n = 1:n_per) %>% 
  # contraint V
  add_constraint(sum_expr(x[n,h,s],
                          h = 1:14,
                          s = 1:3) == ideal,
                 n = 1:n_per)
  
model
```

### _Solving_

Kemudian saya _solve_ dengan __R__:

```{r,message=FALSE,warning=FALSE}
result = solve_model(model, with_ROI(solver = "glpk", verbose = TRUE))
```

## Solusi Optimal

### Jadwal Optimal

Berikut adalah jadwal optimal dalam kasus ini:

```{r,echo = FALSE,message=FALSE,warning=FALSE}
cat("Jadwal Perawat: Angka Pada Tanggal Menunjukkan id Perawat")
result %>% 
  get_solution(x[n,h,s]) %>%
  filter(value == 1) %>% 
  group_by(h,s) %>% 
  summarise(perawat = paste(n,collapse = ",")) %>% 
  ungroup() %>% 
  mutate(s = case_when(s == 1 ~ "Pagi",
                       s == 2 ~ "Siang",
                       s == 3 ~ "Malam"),
         s = factor(s, levels = c("Pagi","Siang","Malam"))
         ) %>% 
  reshape2::dcast(h ~ s,
                  value.var = "perawat") %>% 
  rename(tanggal = h) %>% 
  knitr::kable(align = "c")
```

Sedangkan ini adalah rekapan banyaknya _shift_ yang ditugaskan kepada masing-masing perawat:

```{r,echo = FALSE,message=FALSE,warning=FALSE}
cat("Rekapan Berapa Kali Perawat Bertugas")
result %>% 
  get_solution(x[n,h,s]) %>%
  filter(value == 1) %>% 
  group_by(n,s) %>% 
  count() %>% 
  ungroup() %>% 
  mutate(s = case_when(s == 1 ~ "Pagi",
                       s == 2 ~ "Siang",
                       s == 3 ~ "Malam"),
         s = factor(s, levels = c("Pagi","Siang","Malam"))
         ) %>% 
  rename(id_perawat = n,
         shift = s,
         berapa_x_bertugas = nn) %>% 
  reshape2::dcast(id_perawat ~ shift,
                  value.var = "berapa_x_bertugas") %>% 
  mutate(Pagi = ifelse(is.na(Pagi),"-",Pagi),
         Siang = ifelse(is.na(Siang),"-",Siang),
         Malam = ifelse(is.na(Malam),"-",Malam)) %>% 
  knitr::kable(align = "c")
```

Dari rekapan di atas, semua perawat mendapatkan jatah _shift_ yang sama.

---

# _Discussion_

Mungkin rekan-rekan berpikir bahwa dari `14` hari yang ada, kenapa masing-masing perawat mendapatkan _workload_ __hanya__ `7` hari saja?

Saya sudah mencoba menaikkan batas `ideal` menjadi `10` _shifts_ per perawat namun jadwal yang dihasilkan justru terlihat buruk. Beberapa _shift_ ditemukan terjadi penumpukan perawat sehingga terkesan tidak efektif untuk dilakukan. Artinya, dari aturan-aturan _existing_ yang ada secara tidak langsung membatasi _workload_ dari perawat.

---

`if you find this article helpful, support this blog by clicking the ads.`