---
title: "Menentukan Apakah Suatu Data Fluktuatif atau Tidak?"
output: 
    github_document:
        pandoc_args: --webtex
---

```{r setup, include=FALSE}
knitr::opts_chunk$set(echo = TRUE)
```

#### Pada pagi hari ini:

_Salesperson_ : _"Mas, bagaimana ya caranya agar saya bisa menentukan suatu data itu fluktuatif atau tidak?"_

_Saya_ : _"Fluktuatif yang kamu maksud itu variability?"_

_Salesperson_ : _"Bukan tentang sebaran data."_

_Saya_ : _"Lantas bagaimana maksudnya?"_

_Salesperson_ : _"Misalkan saya punya data A dengan rata-rata = 100 dan standar deviasi juga 100. Lalu saya punya data B dengan rata-rata 1000 tapi standar deviasinya juga 100. Data A kan seharusnya lebih fluktuatif yah dibanding data B?"_

_Saya_ : _"Ooh, saya mengerti maksudnya. Jadi begini....."_

---

Begitu kira-kira percakapan antara saya dan salah seorang rekan kerja yang berasal dari divisi _sales_. Sebuah pertanyaan sederhana menurut saya namun sangat bermanfaat dan _strategic_ bagi dirinya. 

Untuk menyelesaikan permasalahan tersebut, mari kita lihat terlebih dahulu dua konsep sederhana dalam statistika yakni:

1. Pemusatan data (_centrality_) dan
1. Sebaran data (_variability_).

Sesuai dengan namanya, _centrality_ adalah suatu pengukuran untuk menentukan dimana data tersebut berpusat (atau berkumpul). Kita bisa menghitung 3 _metrics_ pada _centrality_, yakni _mean_, median, dan modus. 

_Variability_ adalah suatu pengukuran yang menentukan seberapa data tersebar. Ada beberapa _metric_ yang bisa dihitung seperti: variansi, standar deviasi, dan _range_.

Masalah yang ditemui oleh rekan saya itu adalah:

> Bagaimana menentukan suatu data itu fluktuatif atau tidak?

Jika saya hanya mengandalkan _variability_, bisa jadi saya akan kehilangan informasi yang sangat penting karena _variability_ semata hanya menandakan seberapa data tersebut tersebar. Oleh karena itu saya harus menyandingkannya dengan di mana data tersebut terpusat.

Sebagai contoh, saya akan gunakan data $A$ dan $B$ ilustrasi yang diberikan teman saya berikut ini:

### Ilustrasi

Misalkan data _sales_ harian produk $A$ selama 2 bulan berdistribusi normal dengan $\mu = 100, \sigma = 100$. Sedangkan data _sales_ harian produk $B$ selama 2 bulan berdistribusi normal dengan $\mu = 1000, \sigma = 100$.

Jika saya gambarkan dalam bentuk _density plot_, kita dapatkan bentuk seperti ini:

```{r,echo=FALSE}
rm(list=ls())

library(dplyr)
library(ggplot2)
library(ggpubr)

n = 60
A = rnorm(n,mean = 100,sd = 100)
B = rnorm(n,mean = 1000,sd = 100)

df = data.frame(id = 1:n,
                A,B)
plt1 = 
  df %>%
  ggplot(aes(x = A)) +
  geom_density() +
  labs(title = "Density Plot Data Produk A") +
  theme_minimal() +
  theme(axis.text = element_blank(),
        axis.title = element_blank())

plt2 = 
  df %>%
  ggplot(aes(x = B)) +
  geom_density() +
  labs(title = "Density Plot Data Produk B") +
  theme_minimal() +
  theme(axis.text = element_blank(),
        axis.title = element_blank())

ggarrange(plt1,plt2,ncol = 2)
```

Keduanya punya _variability_ yang sama, tapi secara fluktuatif, data $A$ lebih berfluktuatif. Saya akan lakukan simulasi sederhana dan memberikan gambaran _plot_-nya sebagai berikut:




