---
title: "Menentukan Apakah Suatu Data Fluktuatif atau Tidak?"
output: 
    github_document:
        pandoc_args: --webtex
---

```{r setup, include=FALSE}
knitr::opts_chunk$set(echo = TRUE)
```

#### Pada pagi hari ini:

_Salesperson_ : _"Mas, bagaimana ya caranya agar saya bisa menentukan suatu data itu fluktuatif atau tidak?"_

_Saya_ : _"Fluktuatif yang kamu maksud itu variability?"_

_Salesperson_ : _"Bukan tentang sebaran data."_

_Saya_ : _"Lantas bagaimana maksudnya?"_

_Salesperson_ : _"Misalkan saya punya data _sales_ harian selama 2 bulan. Produk A rata-ratanya 100 _pcs_ dan standar deviasinya juga 70 _pcs_. Lalu produk B dengan rata-rata 500 _pcs_ dan standar deviasinya juga 70 _pcs_. Produk A kan seharusnya lebih fluktuatif yah dibanding produk B?"_

_Saya_ : _"Ooh, saya mengerti maksudnya. Jadi begini....."_

---

Begitu kira-kira percakapan antara saya dan salah seorang rekan kerja yang berasal dari divisi _sales_. Sebuah pertanyaan sederhana menurut saya namun sangat bermanfaat dan _strategic_ bagi dirinya. 

Untuk menyelesaikan permasalahan tersebut, mari kita lihat terlebih dahulu dua konsep sederhana dalam statistika yakni:

1. Pemusatan data (_centrality_) dan
1. Sebaran data (_variability_).

Sesuai dengan namanya, _centrality_ adalah suatu pengukuran untuk menentukan dimana data tersebut berpusat (atau berkumpul). Kita bisa menghitung 3 _metrics_ pada _centrality_, yakni _mean_, median, dan modus. 

_Variability_ adalah suatu pengukuran yang menentukan seberapa data tersebar. Ada beberapa _metric_ yang bisa dihitung seperti: variansi, standar deviasi, dan _range_.

Masalah yang ditemui oleh rekan saya itu adalah:

> Bagaimana menentukan suatu data itu fluktuatif atau tidak?

Awalnya saya menjawab hanya dengan mengandalkan _variability_. Namun setelah saya pikirkan kembali, saya akan kehilangan informasi yang sangat penting jika semata hanya mengandalkan _variability_. Oleh karena itu saya harus menyandingkannya dengan di mana data tersebut terpusat.

Sebagai contoh, saya akan gunakan data $A$ dan $B$ ilustrasi yang diberikan teman saya berikut ini:

### Ilustrasi

Misalkan saya memiliki data _sales_ harian dua produk selama 2 bulan berdistribusi normal:

1. Produk $A$: $\mu = 100 dan \sigma = 70$. 
1. Produk $B$: $\mu = 500 dan \sigma = 70$.

Jika saya gambarkan dalam bentuk _density plot_, kita dapatkan bentuk seperti ini:

```{r,echo=FALSE,warning=FALSE,message=FALSE}
rm(list=ls())

library(dplyr)
library(ggplot2)
library(ggpubr)

n = 60
A = rnorm(n,mean = 100,sd = 70)
B = rnorm(n,mean = 500,sd = 70)

df = data.frame(id = 1:n,
                A,B)
plt1 = 
  df %>%
  ggplot(aes(x = A)) +
  geom_density(color = "darkred") +
  labs(title = "Density Plot Data Produk A") +
  theme_minimal() +
  theme(axis.text.y = element_blank(),
        axis.title = element_blank())

plt2 = 
  df %>%
  ggplot(aes(x = B)) +
  geom_density(color = "darkgreen") +
  labs(title = "Density Plot Data Produk B") +
  theme_minimal() +
  theme(axis.text.y = element_blank(),
        axis.title = element_blank())

ggarrange(plt1,plt2,ncol = 2)
```

Keduanya punya _variability_ yang sama, tapi secara fluktuatif sebenarnya produk $A$ lebih berfluktuatif. Dari _density plot_ di atas mungkin tidak semua orang bisa melihatnya. Tapi kalau data yang sama di atas saya ubah bentuknya menjadi _linechart_ seperti ini:

```{r,echo=FALSE,warning=FALSE,message=FALSE}
plt3 = 
  df %>% 
  ggplot(aes(x = id,
             y = A)) +
  geom_line(group = 1,color = "darkred") +
  labs(x = "Hari",
       y = "Daily sales",
       title = "Line Chart Data Produk A") +
  theme_minimal()

plt4 = 
  df %>% 
  ggplot(aes(x = id,
             y = B)) +
  geom_line(group = 1,color = "darkgreen") +
  labs(x = "Hari",
       y = "Daily sales",
       title = "Line Chart Data Produk B") +
  theme_minimal()

ggarrange(plt3,plt4,ncol = 2)
```



