---
title: "Serba-Serbi Vaksin Covid 19: Penelusuran Data"
output: github_document
---

```{r setup, include=FALSE}
knitr::opts_chunk$set(echo = TRUE)
setwd("~/ikanx101 BLOG/_posts/Covid Update/vaxin")

library(dplyr)
library(igraph)
library(ggraph)
library(ggplot2)

rm(list=ls())
load("bahan_blog.rda")
load("scrape vaxin.rda")
```

Hari ini tepat seminggu setelah saya menerima suntikan pertama dosis vaksin ___Sinovac___. _Alhamdulillah_, saya mendapatkan kesempatan vaksin dari kantor yang bekerja sama dengan Himpunan Penyewa Pusat Perbelanjaan Indonesia ([HIPPINDO](https://www.hippindo.com/)). Vaksinasi tersebut diselenggarakan di Gedung SMESCO Jakarta.

> Setelah divaksin, beberapa efek samping yang saya alami adalah pusing dan _ngantuk_. _hehe_

Efek samping tersebut saya alami selama dua hari.

---

## _Progress_ Vaksinasi

Akibat varian delta yang mengganas dalam beberapa pekan belakangan ini, pemerintah berusaha mengebut proses vaksinasi kepada semua warga, tidak terkecuali. Ditargetkan dalam sehari ada [satu juta vaksin](https://www.presidenri.go.id/siaran-pers/pemerintah-terus-kejar-target-vaksinasi-di-indonesia/) yang diberikan. Menurut saya pribadi, langkah yang dilakukan ini sudah terlambat.

> Setelah tenaga kesehatan selesai divaksin, seharusnya sudah ada _mix proportion_ target vaksin antara lansia dan usia produktif. Jadi tidak harus menunggu lansia selesai terlebih dahulu!

Saya mengambil data _progress_ vaksinasi dunia di situs [Our World in Data](https://ourworldindata.org/covid-vaccinations), saya akan coba bandingkan _progress_ vaksinasi Indonesia dengan beberapa negara lain sebagai berikut:

```{r,echo=FALSE,warning=FALSE,message=FALSE,fig.align='center',fig.retina=10,fig.cap="Fig1. Progress Vaksinasi"}
vaxin = read.csv("owid-covid-data.csv")

vaxin = 
  vaxin %>% 
  mutate(tanggal = lubridate::date(date)) %>% 
  select(location,tanggal,population,people_fully_vaccinated)

sel_vaxin = 
  vaxin %>% 
  filter(grepl("malaysia|indonesia|singa|united states|india|israel",location,ignore.case = T)) %>% 
  mutate(persen = people_fully_vaccinated/population * 100,
         persen = round(persen,2)) %>% 
  mutate(warna = ifelse(location == "Indonesia","a","b"))

sel_vaxin %>% 
  filter(!is.na(persen)) %>% 
  mutate(label = paste0(location,"\n",persen,"%")) %>% 
  group_by(location) %>% 
  mutate(label = ifelse(tanggal == max(tanggal),
                        label,
                        NA)
         ) %>% 
  ggplot(aes(x = tanggal,
             y = persen,
             group = location,
             color = warna)) +
  geom_line() +
  scale_color_manual(values = c("darkred","grey")) +
  ggrepel::geom_label_repel(aes(label = label)) +
  labs(title = "Progress Vaksinasi Covid-19 di Berbagai Negara",
       subtitle = "Persentase dihitung dari rasio People Fully Vaccinated dengan Populasi Masing-Masing Negara\nsumber: Our World in Data",
       caption = "di-scrape dan visualisasi dengan R\nikanx101.com",
       y = "Persentase",
       x = "Tanggal") +
  theme_minimal() +
  theme(legend.position = "none",
        plot.title = element_text(hjust = .5,size = 15),
        plot.subtitle = element_text(hjust = .5,size = 10),
        plot.caption = element_text(hjust = .5),
        axis.text.y = element_blank())
```

Dengan cakupan vaksinasi yang masih rendah, tampaknya pemerintah harus bekerja lebih keras lagi agar semakin banyak masyarakat yang divaksin. 

> Jangan sampai ___herd immunity___ bisa tercapai gara-gara kasus alami. 

---

## Pemberitaan Terkait Vaksin

Pagi ini saya melakukan _scraping_ terhadap `2.700` _latest headline news_ di situs [detik.com](https://www.detik.com/) yang mengandung kata __vaksin__. Apa saja yang saya temukan?

Pertama-tama saya akan buat _wordcloud_ dari _headlines_ tersebut:

```{r,echo=FALSE,warning=FALSE,message=FALSE,fig.align='center',fig.retina=10,fig.cap="Fig2. Wordcloud"}
library(tidytext)
library(wordcloud)

id_stop = readLines("https://raw.githubusercontent.com/ikanx101/ID-Stopwords/master/id.stopwords.02.01.2016.txt")

# kita bikin wc
wc = 
  data %>%
  unnest_tokens("words",headline) %>% 
  group_by(words) %>% 
  tally() %>% 
  ungroup() %>% 
  mutate(marker = as.numeric(words)) %>% 
  filter(is.na(marker)) %>%
  filter(!words %in% id_stop) %>% 
  arrange(desc(n)) %>% 
  head(300)

wordcloud(wc$words,
          wc$n,
          rot.per=0.25,
          colors=brewer.pal(10, "Dark2"))
```

Ternyata ___Astrazeneca___ lebih banyak masuk _headline_ dibandingkan ___Sinovac___. Hal ini wajar karena dalam beberapa pekan terakhir pemerintah sedang `menghabiskan stok vaksin Astrazeneca`. 

Sekarang saya akan buat _bigrams_-nya:

```{r,echo=FALSE,warning=FALSE,message=FALSE,fig.align='center',fig.retina=10,fig.cap="Fig3. Bigrams"}
# bigram
bigram = 
  data %>% 
  unnest_tokens("words",headline) %>% 
  filter(!words %in% id_stop) %>% 
  group_by(id) %>% 
  summarise(headline = paste(words,collapse = " ")) %>% 
  unnest_tokens("bigrams",headline,"ngrams",n=2) %>% 
  group_by(bigrams) %>% 
  tally() %>% 
  ungroup() %>% 
  arrange(desc(n)) %>% 
  filter(n > 20)

library(tidyr)

bigram = 
  bigram %>% 
  separate(bigrams,
           into = c("from","to"),
           sep = " ")

bigram %>% 
  graph_from_data_frame() %>% 
  ggraph(layout = 'fr') +
  geom_edge_bend(aes(edge_alpha=n),
                 show.legend = F,
                 color='darkred') +
  geom_node_point(size=1,color='steelblue') +
  geom_node_text(aes(label=name),alpha=0.4,size=3,repel = T) +
  theme_void()
```

Kita bisa lihat beberapa topik berita yang __sering muncul__ ada di _headlines_ tersebut. Teman-teman bisa menelaah sendiri hasil di atas.

---

## Jenis Vaksin Covid 19

Sepengetahuan saya selama ini, baru ada `2+1` jenis vaksin yang telah digunakan di Indonesia, yakni:

1. _Sinovac_,
1. _Astrazeneca_, dan
1. _Nusantara_.

Kalau diperhatikan dengan seksama, ketiganya masuk ke dalam _wordcloud_ _headlines_ berita di atas.

> Apakah kalian tahu bahwa sebenarnya sudah ada `147` kandidat vaksin Covid-19 di dunia? Namun baru `19` yang sudah disetujui penggunaannya.

Saya mengambil data dari situs [_Track Vaccines_](https://covid19.trackvaccines.org/vaccines/) sebagai berikut:

```{r,echo=FALSE,warning=FALSE,message=FALSE,fig.align='center',fig.retina=10,fig.cap="Fig4. Phase Vaksin",fig.width=8}
data.frame(
  ket = c("Fase I","Fase II","Fase III","Approved","No longer\nprogressing"),
  n = c(35,49,39,19,5)
) %>% 
  mutate(label = paste0(ket,":\n",n," vaksin")) %>% 
  mutate(label = factor(label,levels = label)) %>% 
  ggplot(aes(x = label,
             y = n)) +
  geom_col(fill = "steelblue",
           color = "black") +
  coord_polar(theta = "x") +
  theme_minimal() +
  theme(axis.text.y = element_blank(),
        axis.title = element_blank(),
        axis.text.x = element_text(size = 9),
        plot.title = element_text(hjust = .5,size = 15),
        plot.subtitle = element_text(hjust = .5,size = 10),
        plot.caption = element_text(hjust = .5)) +
  labs(title = "Covid 19 Vaccine Phase Tracking",
       subtitle = "sumber: trackvaccines.org",
       caption = "di-scrape dan visualisasi dengan R\nikanx101.com")

```

Sekarang kita lihat apa saja `19` vaksin yang telah mendapatkan _approval_:

```{r,echo=FALSE,warning=FALSE,message=FALSE,fig.align='center',fig.retina=10,fig.cap="Fig5. 19 Approved Vaccines"}
n = 19
approved = data.frame()
for(i in 1:19){
  temp = hasil[[i]]
  approved = rbind(temp,approved)
}

approved = 
  approved %>% 
  distinct()

approved %>% 
  group_by(nama) %>% 
  tally() %>% 
  ungroup() %>% 
  arrange(desc(n)) %>% 
  ggplot(aes(y = reorder(nama,n),
             x = n)) +
  geom_col(fill = "steelblue",
           color = "black") +
  geom_label(aes(label = n),
             size = 2.5) +
  theme_minimal() +
  theme(axis.title = element_blank(),
        axis.text.x = element_blank(),
        plot.title = element_text(hjust = .5,size = 15),
        plot.subtitle = element_text(hjust = .5,size = 10),
        plot.caption = element_text(hjust = .5)) +
  labs(title = "Berapa banyak negara yang telah\nmenyetujui penggunaan vaksin ...",
       subtitle = "sumber: trackvaccines.org",
       caption = "di-scrape dan visualisasi dengan R\nikanx101.com")
```

__Astrazeneca__ menjadi vaksin yang paling banyak disetujui penggunaannya di dunia.

Hal yang menarik juga adalah ternyata __Sinopharm__, merek vaksin yang hendak akan digunakan di Indonesia dengan skema __vaksin gotong royong__, ternyata sudah disetujui di banyak negara dibandingkan __Sinovac__.

Mari kita lihat _network_ diagram negara-negara mana saja yang telah menyetujui vaksin tersebut.

Saya hanya memilih `8` vaksin yang memiliki _approval_ terbanyak:

```{r,echo=FALSE,warning=FALSE,message=FALSE,fig.align='center',fig.retina=10,fig.cap="Fig6. Network Vaccines - Countries"}
sel = 
  approved %>% 
  group_by(nama) %>% 
  tally() %>% 
  ungroup() %>% 
  arrange(desc(n)) %>% 
  head(8)

sel = sel$nama

approved %>% 
  rename(from = nama,
         to = approval) %>% 
  filter(from %in% sel) %>% 
  graph_from_data_frame() %>% 
  ggraph(layout = 'fr') +
  geom_edge_fan(show.legend = F,
                aes(color = factor(from)),
                alpha = .4) +
  scale_colour_brewer(palette = "Dark2") +
  geom_node_point(size=1,color='steelblue') +
  geom_node_text(aes(label=name),alpha=0.4,size=3,repel = T) +
  theme_void()
```

Catatan: warna yang berbeda menandakan jenis vaksin yang berbeda.

---

`if you find this article helpful, support this blog by clicking the ads.`