---
title: "Membedah Perhitungan Sample Size dari RAOSOFT"
format:
  gfm:
    html-math-method: webtex
    fig-dpi: 500
    fig-width: 8
    fig-height: 4.5
    editor: visual
execute:
  warning: false
  error: false
---

Sejak tahun 2012, saya terbiasa menggunakan _sample size calculator online_ dari situs [___Raosoft___](http://www.raosoft.com/samplesize.html) untuk menghitung berapa banyak sampel responden yang saya harus cari untuk setiap _project_ survey market riset. Situs ini merupakan layanan _online_ gratis dengan _input_ berupa empat parameter statistik tertentu.

Ada empat parameter yang harus dimasukkan agar kita bisa mendapatkan berapa banyak _recommended sample_ dari situs tersebut, yakni:

- **Margin of Error** (tingkat presisi, biasanya 5% atau 3%) adalah batas maksimal perbedaan yang dapat diterima antara hasil sampel dan nilai sebenarnya di populasi. Misalnya, MoE 5% berarti hasil survei bisa berbeda ±5% dari kondisi aktual. Semakin kecil MoE, semakin presisi hasilnya, tetapi membutuhkan sampel lebih besar. MoE umumnya ditetapkan antara 1-10%, tergantung kebutuhan penelitian.  
- **Confidence Level** (tingkat kepercayaan, misal 90%, 95%, atau 99%) menunjukkan seberapa yakin kita bahwa hasil survei berada dalam rentang Margin of Error. Misalnya, Confidence Level 95% berarti jika survei diulang 100 kali, 95 hasilnya akan berada dalam MoE yang ditentukan. Tingkat kepercayaan umumnya 90%, 95%, atau 99%, di mana semakin tinggi nilainya, semakin besar sampel yang dibutuhkan.  
- **Populasi Total** (opsional, jika diketahui) adalah jumlah keseluruhan individu atau unit yang menjadi target penelitian. Jika populasi kecil (misal <1000), koreksi populasi terbatas diperlukan untuk menghindari oversampling. Namun, jika populasi sangat besar (misal >100.000), pengaruhnya terhadap ukuran sampel menjadi minimal.  
- **Response Distribution** (perkiraan proporsi, default 50% untuk estimasi konservatif) adalah perkiraan proporsi populasi yang memiliki karakteristik tertentu. Nilai default 50% (0.5) digunakan karena menghasilkan ukuran sampel maksimal (paling konservatif). Jika proporsi sebenarnya diketahui (misal 70% setuju), menggunakan nilai tersebut bisa mengurangi kebutuhan sampel.

> __Perlu saya ingatkan sekali lagi bahwa jumlah *MoE* dan *Confidence Level* tidak harus 100%__.

**Contoh Cara Membaca Hasil Perhitungan Sampel:**  

Misalkan kita menggunakan kalkulator __Raosoft__ dengan _input_ berikut:  

- **Populasi Total (N)** = 10.000 orang  
- **Margin of Error (MoE)** = 5%  
- **Confidence Level** = 95%  
- **Response Distribution** = 50% (default)  

**Hasil Output:** *"Recommended sample size: 370"*  

**Cara Membaca:** 

"Dengan populasi 10.000 orang, jika kita ingin survei memiliki tingkat akurasi **±5%** (misalnya, jika 60% responden setuju, hasil sebenarnya di populasi diperkirakan antara **55-65%**) dan **tingkat kepercayaan 95%** (artinya ada 95% kemungkinan hasil survei benar-benar mencerminkan populasi), maka **sampel minimal yang diperlukan adalah 370 orang**. Penggunaan proporsi 50% (response distribution) dipilih karena memberikan perhitungan sampel paling aman (terbesar) jika karakteristik populasi belum diketahui."  

---

Formula yang digunakan adalah __formula Cochran__ untuk populasi tak terbatas (atau _undefined_) dan **koreksi populasi terbatas** (_finite population correction_) jika populasi dimasukkan.  

Berikut ini adalah formula untuk populasi tak terbatas:

$$n_0 = \frac{z^2.p(1-p)}{\text{MoE}^2}$$

Di mana:

- $z$ = _z-score_ (tergantung _input confidence level_),
- $p$ = proporsi estimasi (default 0.5),
- $\text{MoE}$ = _margin of error_.

Sedangkan berikut adalah koreksi jika populasi dimasukkan:

$$n = \frac{n_0}{1 + \frac{n_0 - 1}{N}}$$

Misalkan:  
     
- Confidence Level = 95% → _z-score_ = 1.96  
- Margin of Error = 5% → ($\text{MoE} = 0.05$)  
- Populasi = 10.000  
- Hasil: **370 sampel** (tanpa koreksi populasi: **385**).

Tapi perlu saya informasikan bahwa perhitungan sampel pada situs ini **tidak diperuntukkan untuk desain riset yang kompleks**.

## **Alternatif Skrip di R**

Seperti biasa, kita bisa mereplikasi situs tersebut dengan membuat _function_ di __R__ sebagai berikut:

```{r}
hitung_sampel <- function(N = NULL, e = 0.05, CL = 0.95, p = 0.5) {
  z <- qnorm(1 - (1 - CL)/2)
  n0 <- (z^2 * p * (1 - p)) / e^2
  if (!is.null(N)) n0 <- n0 / (1 + (n0 - 1)/N)
  ceiling(n0)
}
```

Berikut adalah contohnya:

```{r}
# Contoh:
# populasi tak terbatas / undefined
hitung_sampel(e = 0.05, CL = 0.95)
# known populasi
hitung_sampel(N = 10000, e = 0.05, CL = 0.95)
```

## Hubungan Populasi dengan _Sample Size_

Secara intuitif kita bisa menduga bahwa setiap penambahan populasi akan menambah _sample size_ pula. Namun, semakin banyak populasi tak akan menambah _sample size_ dengan signifikan. Kenapa? karena dari formula pertama, $n_0$ tidak berhubungan dengan $N$. Akibatnya semakin besar $N$ pasti nilainya akan sama menjadi $n_0$.

Untuk menggambarkan hal itu saya akan coba membuat grafik berikut ini:

```{r}
#| echo: false

library(dplyr)
library(ggplot2)
N <- seq(30, 10000, by = 10)
n <- sapply(N, hitung_sampel)
ggplot(data.frame(N, n), aes(N, n)) + 
  geom_line() + 
  labs(title = "Fenomena Saturation Ukuran Sampel",
       subtitle = "Asumsi MoE: 5% dan CL: 95%", 
       x = "Populasi (N)", y = "Sampel (n)",
       caption = "Calculated and Visualized using R\nikanx101.com") +
  theme_classic()
```

Dari grafik di atas, terlihat bahwa kurva menjadi _saturated_ setelah populasi membesar. Penambahan populasi hanya berpengaruh signifikan jika $N$ kecil. Begitu $N$ melewati batas tertentu, ukuran sampel akan stabil mendekati $n_0$. Ini memungkinkan survey berskala besar tetap efisien tanpa perlu sampel yang terlalu besar!

Implikasinya buat _market researcher_ adalah:

1. Survei Nasional vs Lokal: survei di kota (populasi 1 juta) vs negara (300 juta) bisa menggunakan sampel yang hampir sama (±5% beda).
1. Efisiensi biaya: tidak perlu membesar-besarkan sampel hanya karena populasinya besar. Kesalahan umum: _"Populasi 1 juta butuh sampel 10.000"_ → __Tidak benar!__

---

`if you find this article helpful, support this blog by clicking the ads.`
