---
title: "Image Recognition Showdown Google Vision VS Azure Vision"
output: 
  github_document:
    pandoc_args: --webtex
---

```{r setup, include=FALSE}
knitr::opts_chunk$set(echo = TRUE)
setwd("~/Documents/ikanx101/_posts/Google Image/post 2")
rm(list=ls())
library(EBImage)
library(dplyr)
load("/home/ikanx101githubio/Documents/Antara/Pekerjaan Sebelumnya/Azure/azure.rda")
load("/home/ikanx101githubio/Documents/Antara/Pekerjaan Sebelumnya/Azure/google.rda")
plot_1 = readImage("/home/ikanx101githubio/Documents/Antara/Pekerjaan Sebelumnya/Azure/vaksin.png")
```

Beberapa waktu lalu, saya pernah menceritakan bagaimana [Google Vision](https://ikanx101.com/blog/google-vision/) bisa membantu kita untuk memberikan label terhadap suatu _image_ atau poto.

Layanan _AI cloud_ semata-mata tidak hanya dikuasai oleh _Google Cloud_ tapi ada beberapa layanan lain seperti _Amazon Web Service_ (AWS) dan _Microsoft Azure_. Mereka memberikan layanan yang hampir serupa.

Sebagai contoh, jika di __Google__ memiliki layanan _Google Vision_ maka di __Azure__ ada layanan _Azure Vision_.

> Sama-sama _cloud service_ untuk meng-_handle_ data berupa _images_.

---

# Membaca Konteks _Image_

Salah satu keunggulan dari _Azure Vision_ adalah kemampuannya untuk memberikan _annotation_ atau membaca konteks dari _images_.

> Jadi bukan cuma membaca label, tapi membaca konteks (isi) dari _images_.

Sebagai contoh saya ambil _image_ berikut ini:

```{r,echo=FALSE,fig.align='center'}
plot(plot_1)
```

## _Label Detection Google Vision_

Jika _image_ di atas dibaca menggunakan Google Vision, maka label yang terbaca adalah:

```{r,echo=FALSE}
vision_1 %>% 
  select(description,score) %>%
  rename(confidence = score) %>% 
  mutate(confidence = round(confidence*100,2),
         confidence = paste0(confidence,"%")) %>% 
  knitr::kable()
```

## _Image Description Azure Vision_

Sekarang, jika saya baca _image_ tersebut dengan _Azure Vision_ didapatkan hasil berikut:

```{r,echo=FALSE}
azure_2
```

Walaupun hasil pembacaannya relatif __agak jauh__ dari apa yang terjadi tapi setidaknya ada konteks yang bisa dibaca oleh __AI__ terhadap _image_ tersebut.
