---
title: "MATERI TRAINING R: Pendefinisian Object dan Operasi Relasi"
output: github_document
---

```{r setup, include=FALSE}
knitr::opts_chunk$set(echo = TRUE)
```

Oke, kita akan memulai bekerja dengan __R__, dimulai dari fungsi-fungsi awal sebagai berikut:

## Fungsi Awal

### Pendefinisian _object_

Setiap data yang akan kita masukkan ke dalam memori __R__, akan saya sebut sebagai _object_. Setiap _object_ yang ingin dimasukkan ke dalam memori perlu didefinisikan terlebih dahulu menggunakan perintah `=` atau `<-`.

Contoh:

Jika saya ingin mendefinisikan dua buah _objects_, yakni `a` dan `b` sebagai berikut:
```{r}
a = 6
b <- 8
```

Maka: 

```{r}
a
b
```

### Operasi Aritmatika dan Matematika

Setiap _object_ yang sudah masuk ke dalam memori __R__ sudah bisa dilakukan analisa atau dilakukan operasi aritmatika: `+`, `-`, `/`, dan `*` ATAU diberikan fungsi matematika seperti __trigonometri__, __logaritmik__, dan lain-lain.

Karena kita telah mendefinisikan _objects_ `a` dan `b`, maka kita bisa lakukan perintah sebagai berikut:

```{r}
a + b
a / b
c = a * b
c
sin(c)
log(a+b/c)
```

### Operasi Relasi dan _Logical_ (_Boolean_)

Pada [_post_ sebelumnya](https://ikanx101.com/blog/train-r-2/#mengenal-operator-dasar), kita telah mengetahui operator relasi seperti `==`, `>`, `<`, `<=`, `>=`, dan `!=`. Hasil dari operator relasi ini adalah _logical value_ (__TRUE__ atau __FALSE__).

_Logical value_ yang dihasilkan memiliki sifat sebagai berikut:

1. `TRUE`, berarti __benar__. Bisa disingkat menjadi `T`. Tidak bisa ditulis dalam huruf kecil (harus kapital).
2. `FALSE`, berarti __salah__. Bisa disingkat menjadi `F`. Tidak bisa ditulis dalam huruf kecil (harus kapital).

_Operator logical_ yang biasa digunakan di __R__ antara lain:

1. `&` menandakan __AND__
2. `|` menandakan __OR__
3. `!` menandakan __NOT__

Contoh:

Misalkan saya memiliki dua pernyataan sebagai berikut:

```{r}
pernyataan_1 = T
pernyataan_2 = F
```

Maka:

```{r}
!pernyataan_1
pernyataan_1 & pernyataan_2
pernyataan_1 | pernyataan_2
```

### _If Conditional_

Mungkin teman-teman bertanya-tanya:

> Apa sih gunanya _logical value_ dan _logical operator_?
_Logical value_ merupakan unsur utama saat kita hendak membuat fungsi _conditional_ dan _looping_. Masih ingat fungsi di __Ms. Excel__ untuk membuat _conditional_? _Nah_, mirip pengerjaannya di __R__.

Setidaknya ada tiga fungsi _conditional_ di __R__, yakni:

1. `ifelse()`: bawaan dari _package_ `base`.
2. `if_else()`: fungsi dari _package_ `dplyr` (perlu di- _install_ dulu _package_-nya).
3. `case_when()`: fungsi dari _package_ `dplyr` (perlu di- _install_ dulu _package_-nya).

Apa perbedaan ketiganya?

`ifelse()` dengan `if_else()` berdasarkan pengalaman saya tidak ada perbedaannya. Selama ini saya cukup memilih salah satu saja.

Sedangkan `case_when()` digunakan bersamaan dengan _pipe_ `%>%` pada saat _tidying data_. Berguna saat kita hendak mem- _vector_-kan _conditional_.

> Masih bingung?
Saya akan bahas fungsi `ifelse()` dulu _yah_. Pembahasan mengenai `case_when()` akan saya jelaskan pada _section_ khusus mengenai `tidyverse`.

Contoh paling mudah untuk _conditional_ seperti ini:

Misalkan saya memiliki dua buah _objects_, yakni `a` dan `b`.

```{r}
a = 10
b = 10 + sin(pi/3)
```

Maka:

```{r}
ifelse(a < b, 'hari ini cerah','hari ini mendung')
ifelse(a == b, 'sama-sama','tidak bersama')
```

---

_to be continued_

`if you find this article helpful, support this blog by clicking the
ads.`
