---
title: "TUTORIAL R for DATA SCIENCE - part 10: Membaca File Excel"
output: github_document
---

```{r setup, include=FALSE}
knitr::opts_chunk$set(echo = TRUE)
```

# Membaca Data dari __Excel__

Data yang kita temui sehari-hari biasanya memiliki format `.xlsx` atau `.xls`. Sekarang kita  akan _import_ data dari __Excel__ untuk masuk ke dalam __R__.

_Library_ yang digunakan adalah `library(readxl)`

Contoh data yang digunakan bisa diunduh di [sini](https://github.com/ikanx101/belajaR/blob/master/Materi%20Training/Day%201%20-%20R%20Series/Contoh_Data.xlsx).

Untuk _importing_ data kita bisa melakukan hal ini di R:

```{r}
library(readxl)
data = read_excel('Contoh_Data.xlsx')
head(data)
```

Secara _default_, _function_ `read_excel()` akan mengambil data pada _sheet_ pertama. Lantas bagaimana jika kita ingin mengambil data dari _sheet_ lainnya?

Kita bisa mengecek ada berapa banyak _sheets_ yang ada dari suatu file excel dengan _function_ `excel_sheets()`.

```{r}
excel_sheets('Contoh_Data.xlsx')
```

Ternyata hanya ada satu _sheet_ saja yang ada di _file_ tersebut.



## Membaca Data dari Format File Lain

__R__ memiliki kemampuan untuk membaca data dalam format lain seperti `csv`, `sav` (SPSS), `txt`, dan lainnya. Secara _default_, __R__ bisa membaca file dalam bentuk `csv` dan `txt` tanpa menggunakan `library()` lainnya.

Gunakan fungsi `read.csv()` untuk membaca file `csv` dan `readLines()` untuk file `txt`.

---

_to be continued_

`if you find this article helpful, support this blog by clicking the
ads.`
