---
title: "Tren Pencarian Google Terkait Ramadhan Tahun Ini"
output: github_document
---

```{r setup, include=FALSE}
knitr::opts_chunk$set(echo = TRUE)
setwd("~/Documents/ikanx101.github.io/_posts/gtrends/puasa 2021")
library(ggplot2)
library(dplyr)
library(tidytext)
library("RColorBrewer")

rm(list=ls())
load("bahan puasa.rda")
data_int = 
  data_int %>% 
  mutate(tahun = lubridate::year(date),
         bulan = lubridate::month(date),
         date = as.Date(date,"%Y-%M-%D"),
         hits = as.numeric(hits))
```

Sebenarnya tema tulisan ini hendak saya _post_ di awal Ramadhan tapi _qodarullah_ baru bisa direalisasikan saat ini.

Ibadah puasa pada bulan Ramadhan 1442 Hijriah telah memasuki hari ke-15 pada Selasa, 27 April 2021. Tidak terasa ternyata sudah memasuki pertengahan bulan. Sama dengan Ramadhan sebelumnya, bulan Ramadhan tahun ini masih bertemakan pandemi Covid-19. Tentunya ada _experiences_ yang bisa kita bawa dari Ramadhan tahun lalu agar pelaksanaan ibadah Ramadhan tahun ini lebih lancar.

Saya tertarik dengan _excitement_ ___netizen___ __+62__ dalam menyambut bulan Ramadhan tahun ini. Salah satu cara saya melihat seberapa besar _excitement_ _netizen_ adalah dengan melihat tren pencarian di Google terkait _keywords_ tentang Ramadhan. Oleh karena itu, saya coba mengambil data _Google Trends_ dari _keywords_ berikut ini:

1. Puasa
1. Ramadhan
1. Tarawih
1. Sahur

Sebagai informasi tambahan, saya mengambil data ini menggunakan __R__ sekaligus sehingga nilai `hits` (suatu indeks yang menyatakan seberapa _keyword_ dicari oleh _netizen_) dari 4 _keywords_ di atas bisa dibandingkan langsung.

# __Puasa__

Sekarang kita akan lihat data _Google Trends_ terkait _keyword_ __puasa__ dalam dua tahun terakhir.

```{r,echo=FALSE,fig.retina=10,fig.align='center'}
data_int %>% 
  filter(keyword == "puasa") %>% 
  filter(tahun %in% c(2020,2021)) %>% 
  ggplot(aes(x = date,
             y = hits)) +
  geom_line(color = "darkgreen") +
  annotate("label",
           x = as.Date("2020-04-19"),
           y = 68,
           label = "Max hits 2020 terjadi\npada 19 April 2020",
           size = 2.25,
           color = "darkgreen",
           fill = "grey") +
  annotate("label",
           x = as.Date("2021-04-1"),
           y = 90,
           label = "Max hits 2021 terjadi\npada 11 April 2021",
           size = 2.25,
           color = "darkgreen",
           fill = "grey") +
  theme_minimal() +
  labs(title = "Tren Pencarian Keyword: Puasa",
       subtitle = "Terlihat bahwa di tahun ini, tren pencarian terkait puasa lebih tinggi dibandingkan tahun sebelumnya.",
       caption = "Scraped and Visualized\nusing R\nikanx101.com",
       x = "Tanggal",
       y = "Hits") +
  theme(plot.title = element_text(hjust = .5, face = "bold"),
        plot.subtitle = element_text(hjust = .5),
        plot.caption = element_text(hjust = .5))
```

Apa saja _related queries_ yang dicari terkait _keyword_ __puasa__?

```{r,echo=FALSE,fig.retina=10,fig.align='center',message=FALSE,warning=FALSE}
wc = 
  data_query %>% 
  filter(keyword == "puasa") %>% 
  select(value,subject) %>% 
  mutate(subject = as.numeric(subject),
         subject = ifelse(is.na(subject),5,subject)) %>% 
  unnest_tokens("words",value) %>% 
  filter(words != "puasa") %>% 
  group_by(words) %>% 
  summarise(freq = sum(subject)) %>%
  ungroup()

wordcloud::wordcloud(wc$words,
                     wc$freq,
                     rot.per = 0.35,
                     min.freq = 1,
                     scale=c(8,.2),
                     colors = brewer.pal(8, "Dark2"))      
```

# Ramadhan

Sekarang kita akan lihat data _Google Trends_ terkait _keyword_ __Ramadhan__ dalam dua tahun terakhir.

```{r,echo=FALSE,fig.retina=10,fig.align='center'}
data_int %>% 
  filter(keyword == "ramadhan") %>% 
  filter(tahun %in% c(2020,2021)) %>% 
  mutate(hits = ifelse(is.na(hits),0,hits)) %>% 
  ggplot(aes(x = date,
             y = hits)) +
  geom_line(color = "darkgreen") +
  annotate("label",
           x = as.Date("2020-04-19"),
           y = 50,
           label = "Max hits 2020 terjadi\npada 19 April 2020",
           size = 2.25,
           color = "darkgreen",
           fill = "grey") +
  annotate("label",
           x = as.Date("2021-04-1"),
           y = 55,
           label = "Max hits 2021 terjadi\npada 11 April 2021",
           size = 2.25,
           color = "darkgreen",
           fill = "grey") +
  theme_minimal() +
  labs(title = "Tren Pencarian Keyword: Ramadhan",
       subtitle = "Terlihat bahwa tren pencarian terkait ramadhan di dua tahun terakhir relatif sama.",
       caption = "Scraped and Visualized\nusing R\nikanx101.com",
       x = "Tanggal",
       y = "Hits") +
  theme(plot.title = element_text(hjust = .5, face = "bold"),
        plot.subtitle = element_text(hjust = .5),
        plot.caption = element_text(hjust = .5))
```

Apa saja _related queries_ yang dicari terkait _keyword_ __ramadhan__?

```{r,echo=FALSE,fig.retina=10,fig.align='center',message=FALSE,warning=FALSE}
wc = 
  data_query %>% 
  filter(keyword == "ramadhan") %>% 
  select(value,subject) %>% 
  mutate(subject = as.numeric(subject),
         subject = ifelse(is.na(subject),5,subject)) %>% 
  unnest_tokens("words",value) %>% 
  filter(words != "ramadhan") %>% 
  group_by(words) %>% 
  summarise(freq = sum(subject)) %>%
  ungroup()

wordcloud::wordcloud(wc$words,
                     wc$freq,
                     rot.per = 0.35,
                     min.freq = 1,
                     scale=c(9,.2),
                     colors = brewer.pal(8, "Dark2"))      
```

# Tarawih

Sekarang kita akan lihat data _Google Trends_ terkait _keyword_ __tarawih__ dalam dua tahun terakhir.

```{r,echo=FALSE,fig.retina=10,fig.align='center'}
data_int %>% 
  filter(keyword == "tarawih") %>% 
  filter(tahun %in% c(2020,2021)) %>% 
  mutate(hits = ifelse(is.na(hits),0,hits)) %>% 
  ggplot(aes(x = date,
             y = hits)) +
  geom_line(color = "darkgreen") +
  annotate("label",
           x = as.Date("2020-04-19"),
           y = 20,
           label = "Max hits 2020 terjadi\npada 19 April 2020",
           size = 2.25,
           color = "darkgreen",
           fill = "grey") +
  annotate("label",
           x = as.Date("2021-04-1"),
           y = 20,
           label = "Max hits 2021 terjadi\npada 11 April 2021",
           size = 2.25,
           color = "darkgreen",
           fill = "grey") +
  theme_minimal() +
  labs(title = "Tren Pencarian Keyword: Tarawih",
       subtitle = "Terlihat bahwa tren pencarian terkait tarawih di dua tahun terakhir relatif sama.\nJika kita lihat besaran indeks hits, nilainya relatif sangat kecil.",
       caption = "Scraped and Visualized\nusing R\nikanx101.com",
       x = "Tanggal",
       y = "Hits") +
  theme(plot.title = element_text(hjust = .5, face = "bold"),
        plot.subtitle = element_text(hjust = .5),
        plot.caption = element_text(hjust = .5))
```

Menarik bahwa tren pencariannya __tarawih__ relatif kecil padahal jika kita ingat di tahun lalu sempat ada pembatasan shalat tarawih di masjid yang menyebabkan munculnya imam-imam dadakan di rumah.

Jika dugaan saya benar, maka related queries yang dicari adalah seputar __tata cara shalat tarawih__. Mari kita lihat _related queries_ dari _keyword_ __tarawih__?

```{r,echo=FALSE,fig.retina=10,fig.align='center',message=FALSE,warning=FALSE}
wc = 
  data_query %>% 
  filter(keyword == "tarawih") %>% 
  select(value,subject) %>% 
  mutate(subject = as.numeric(subject),
         subject = ifelse(is.na(subject),5,subject)) %>% 
  unnest_tokens("words",value) %>% 
  filter(words != "tarawih") %>% 
  group_by(words) %>% 
  summarise(freq = sum(subject)) %>%
  ungroup()

wordcloud::wordcloud(wc$words,
                     wc$freq,
                     rot.per = 0.35,
                     min.freq = 1,
                     scale=c(8,.5),
                     colors = brewer.pal(8, "Dark2"))      
```

# Sahur

Sekarang kita akan lihat data _Google Trends_ terkait _keyword_ __sahur__ dalam dua tahun terakhir.

```{r,echo=FALSE,fig.retina=10,fig.align='center'}
data_int %>% 
  filter(keyword == "sahur") %>% 
  filter(tahun %in% c(2020,2021)) %>% 
  mutate(hits = ifelse(is.na(hits),0,hits)) %>% 
  ggplot(aes(x = date,
             y = hits)) +
  geom_line(color = "darkgreen") +
  annotate("label",
           x = as.Date("2020-04-19"),
           y = 8,
           label = "Max hits 2020 terjadi\npada 19 April 2020",
           size = 2.25,
           color = "darkgreen",
           fill = "grey") +
  annotate("label",
           x = as.Date("2021-04-1"),
           y = 9,
           label = "Max hits 2021 terjadi\npada 11 April 2021",
           size = 2.25,
           color = "darkgreen",
           fill = "grey") +
  annotate("label",
           x = as.Date("2020-07-26"),
           y = 2,
           label = "Terjadi pencarian sahur\nmendekati Idul Adha\npada September 2020",
           size = 2.25,
           color = "darkgreen",
           fill = "orange") +
  annotate("label",
           x = as.Date("2021-02-7"),
           y = 2,
           label = "Terjadi pencarian sahur\npada awal Februari 2021.\nAda ide ini ada apa?",
           size = 2.25,
           color = "darkgreen",
           fill = "orange") +
  theme_minimal() +
  labs(title = "Tren Pencarian Keyword: Sahur",
       subtitle = "Terlihat bahwa tren pencarian terkait sahur di dua tahun terakhir relatif sama.\nNamun ada dua kenaikan kecil di dua waktu di antara dua Ramadhan.",
       caption = "Scraped and Visualized\nusing R\nikanx101.com",
       x = "Tanggal",
       y = "Hits") +
  theme(plot.title = element_text(hjust = .5, face = "bold"),
        plot.subtitle = element_text(hjust = .5),
        plot.caption = element_text(hjust = .5))
```

Apa saja _related queries_ yang dicari terkait _keyword_ __sahur__?

```{r,echo=FALSE,fig.retina=10,fig.align='center',message=FALSE,warning=FALSE}
wc = 
  data_query %>% 
  filter(keyword == "sahur") %>% 
  select(value,subject) %>% 
  mutate(subject = as.numeric(subject),
         subject = ifelse(is.na(subject),5,subject)) %>% 
  unnest_tokens("words",value) %>% 
  filter(words != "sahur") %>% 
  group_by(words) %>% 
  summarise(freq = sum(subject)) %>%
  ungroup()

wordcloud::wordcloud(wc$words,
                     wc$freq,
                     rot.per = 0.35,
                     min.freq = 1,
                     scale=c(5,.6),
                     colors = brewer.pal(8, "Dark2"))      
```

---

Bagaimana? 

Apakah ada temuan yang menarik?

---

`if you find this article helpful, support this blog by clicking the ads.`