---
title: "Conjoint Analysis untuk Develop Produk Minuman Baru"
format:
  gfm:
    html-math-method: webtex
fig-dpi: 500
fig-width: 8
fig-height: 4.5
editor: source
execute:
  warning: false
  error: false
  echo: false
---

Pada tahun 2021 lalu, saya sempat menuliskan suatu teknik analisa bernama [*Conjoint Analysis* yang sangat berguna di bidang *market research*](https://ikanx101.com/blog/conjoint/). Kali ini, saya hendak menulis ulang tentang analisa ini dengan suatu studi kasus terbaru.

------------------------------------------------------------------------

Misalkan suatu waktu perusahaan saya hendak meluncurkan suatu produk minuman teh kemasan. Sebelum *launching*, saya ingin tahu preferensi konsumen dengan cara membuat survey market riset. Cara yang paling mudah adalah dengan membuat satu pertanyaan klasik sebagai berikut:

**"Seberapa penting bagi Anda bahwa minuman teh ini:**

- menggunakan bahan alami 100%?
- dikemas dalam botol ramah lingkungan?
- harganya terjangkau?
- rasanya enak?

Pertanyaan tersebut dijawab menggunakan skala *likert* 1 - 6 dimana 1 adalah sangat tidak penting dan 6 adalah sangat penting.

Untuk orang Indonesia, hasil survey ini sudah bisa ditebak: bisa dipastikan hampir semua responden menjawab 5 atau 6 untuk semua atribut.

> Tentu saja — siapa yang mau bilang harga tidak penting, atau rasa boleh biasa-biasa saja?

Inilah yang disebut *social desirability bias* dan *acquiescence bias* dalam survei. Responden cenderung memberikan jawaban yang 'benar' secara norma sosial, bukan jawaban yang mencerminkan perilaku nyata mereka.

*Conjoint Analysis* hadir untuk memecahkan masalah ini. Alih-alih bertanya langsung 'apa yang penting?', *conjoint* memaksa responden untuk membuat pilihan nyata di antara produk-produk hipotetis — persis seperti yang mereka lakukan di toko. Dari pola pilihan itu, kita bisa menghitung secara matematika: atribut mana yang paling menentukan keputusan beli, dan seberapa besar bobotnya.

# Konsep Dasar *Conjoint Analysis*

## Apa itu *Conjoint Analysis*?

*Conjoint Analysis* adalah teknik statistik dalam market riset yang digunakan untuk mengukur preferensi konsumen terhadap atribut-atribut produk. Nama '*conjoint*' berasal dari frasa '*considered jointly*', yakni konsumen menilai kombinasi atribut secara bersamaan, bukan satu per satu.

Teknik ini pertama kali dikembangkan oleh psikolog matematika Paul Green dan Vithala Rao pada tahun 1971 dan sejak itu menjadi salah satu metode paling banyak digunakan dalam market riset profesional, mulai dari riset produk FMCG, otomotif, hingga *financial services*.

## Konsep Kunci: *Part-Worth Utility*

Inti dari *conjoint analysis* adalah konsep *utility* (kegunaan). Setiap level dari setiap atribut produk memiliki '*part-worth utility*', yakni nilai numerik yang merepresentasikan seberapa besar level tersebut berkontribusi pada preferensi konsumen secara keseluruhan.

**Analogi sederhananya sebagai berikut:**

Bayangkan sebuah gelas minuman teh. Total **nilai** di mata konsumen = (*utility* rasa manis) + (*utility* ukuran sedang) + (*utility* harga Rp5.000) + (*utility* kemasan botol).

*Conjoint analysis* menghitung masing-masing angka tersebut dari data pilihan konsumen.

## Tiga Jenis *Conjoint Analysis*

| Jenis | Cara Kerja | Kapan Digunakan? |
|------------------------|------------------------|------------------------|
| Traditional / Rating-Based | Responden menilai setiap profil produk dengan skor (misal 1–10) | Ketika atribut sedikit (≤6) dan level sedikit (≤3) |
| Choice-Based (CBC) | Responden memilih satu dari beberapa alternatif produk (termasuk opsi 'tidak membeli') | Paling umum di market research modern, paling mendekati perilaku nyata |
| Adaptive (ACBC) | Pertanyaan beradaptasi berdasarkan jawaban sebelumnya | Ketika atribut sangat banyak (\>8) atau banyak variasi level |

Untuk tulisan ini, saya akan membahas *Traditional Conjoint* terlebih dahulu karena paling mudah dipahami secara matematis.

## Merancang Studi Conjoint: Produk Minuman Teh Kemasan

Kita akan mensimulasikan riset untuk *brand* minuman teh kemasan yang ingin memahami preferensi konsumen usia remaja - aktif (18–35 tahun) di kota besar Indonesia. Ada empat pertanyaan utama, yakni:

1.  Atribut mana yang paling menentukan keputusan beli?
2.  Berapa harga optimal yang masih bisa diterima konsumen?
3.  Apakah konsumen benar-benar peduli dengan klaim 'bahan alami'?
4.  Profil produk mana yang paling kompetitif di pasar?

### Langkah 1: Mendefinisikan Atribut dan Level

Langkah pertama dan terpenting dalam *conjoint* adalah memilih atribut yang relevan dan levelnya. **Terlalu banyak atribut akan membuat responden kelelahan** karena pertanyaan yang perlu dijawab sangat banyak. Namun **terlalu sedikit atribut tidak menangkap realita pasar**.

Berikut adalah atribut dan level yang saya definisikan:

|  |  |  |
|----|----|----|
| **Atribut** | **Level-Level** | **Alasan** |
| Rasa | Manis, Sedikit Manis, Tidak Manis | Tren kesehatan membuat 'tidak manis' makin populer |
| Ukuran | 250ml, 500ml, 1000ml | Mewakili segmen minum langsung, sekali makan, dan keluarga |
| Klaim Bahan | Alami 100%, Tanpa Pengawet, Reguler | Mengukur seberapa besar premium untuk klaim health |
| Kemasan | Botol Plastik, Botol Kaca, Kotak Karton | Aspek sustainability & portabilitas |
| Harga | Rp4.000, Rp7.000, Rp12.000, Rp18.000 | 4 level harga untuk menangkap price sensitivity |


### Langkah 2: Membuat _Fractional Factorial Design_ di R

Langkah krusial pada _Conjoint Analysis_ adalah membuat _factorial design_ yang bersifat _orthogonal_. _Orthogonal design_ dalam _conjoint analysis_ adalah metode untuk membuat kombinasi produk yang efisien dengan memilih _subset_ atribut dan level yang saling independen secara statistik, sehingga setiap atribut berkontribusi secara unik terhadap preferensi konsumen tanpa adanya korelasi atau bias yang tumpang tindih. Pendekatan ini memungkinkan peneliti untuk mengestimasi utilitas setiap level atribut secara akurat dengan jumlah kombinasi produk yang jauh lebih sedikit dibandingkan dengan semua kemungkinan kombinasi, karena menggunakan prinsip desain eksperimental yang memastikan setiap level atribut muncul dengan frekuensi yang seimbang dan berpasangan secara proporsional dengan level atribut lainnya, sehingga menghasilkan data yang optimal untuk analisis regresi dan pengukuran preferensi yang valid.


Jika kita menggunakan semua kombinasi, ada $3 \times 3 \times 3 \times 3 \times 4 = 324$ buah pilihan produk yang ada. Namun dengan _orthogonal design_, kita hanya mendapatkan __22 pilihan produk saja__.

```{r}
rm(list=ls())

library(conjoint)
library(AlgDesign)
library(ggplot2)
library(dplyr)
library(tidyr)
library(scales)

set.seed(101)


# ── Definisikan atribut dan level ────────────────────────────────
atribut <- list(
  Rasa    = c('Manis', 'Sedikit_Manis', 'Tidak_Manis'),
  Ukuran  = c('250ml', '500ml', '1000ml'),
  Klaim   = c('Alami_100pct', 'Tanpa_Pengawet', 'Reguler'),
  Kemasan = c('Botol_Plastik', 'Botol_Kaca', 'Kotak_Karton'),
  Harga   = c('Rp4000', 'Rp7000', 'Rp12000', 'Rp18.000')
)


experiment = expand.grid(atribut$Rasa,atribut$Ukuran,atribut$Klaim,
                         atribut$Kemasan,atribut$Harga)

factdesign = caFactorialDesign(data=experiment,type="orthogonal")
colnames(factdesign) = c("Rasa","Ukuran","Klaim","Kemasan","Harga")

factdesign %>% knitr::kable()

prof = caEncodedDesign(design=factdesign)
colnames(prof) = c("Rasa","Ukuran","Klaim","Kemasan","Harga")


case_level = c(atribut$Rasa,atribut$Ukuran,atribut$Klaim,
                         atribut$Kemasan,atribut$Harga)
```

### Langkah 3: Tampilan Kartu Survei

Setiap pilihan produk akan saya sebut sebagai __profil__ dan akan disajikan kepada responden sebagai sebuah 'kartu produk'. Contoh satu kartu:

```{r}
factdesign %>% slice(1) %>% t() %>% knitr::kable()
```

Kemudian responden akan disuruh untuk memberikan _rating_ (misalkan 1-10) di masing-masing kartu _survey_.

### Langkah 4: Membuat Data Responden Simulasi

Selanjutnya saya akan mensimulasikan 150 responden.

```{r}
# Utility rasa (baseline = Manis)
u_rasa    <- c(Manis=-1.6, Sedikit_Manis=2, Tidak_Manis=0.5)

# Utility ukuran (baseline = 250ml)
u_ukuran  <- c('250ml'=1.5, '500ml'=2.5, '1000ml'=-3)

# Utility klaim (baseline = Reguler)
u_klaim   <- c(Alami_100pct=2.5, Tanpa_Pengawet=1.2, Reguler=-1)

# Utility kemasan (baseline = Botol Plastik)
u_kemasan <- c(Botol_Plastik=-1, Botol_Kaca=.1, Kotak_Karton=0.6)

# Utility harga (negatif: makin mahal makin tidak disukai)
u_harga   <- c(Rp4000=2.0, Rp7000=1.5, Rp12000=-2.1, Rp18000=-1.5)

# ── Fungsi untuk menghitung utility sebuah profil ─────────────
hitung_utility <- function(profil) {
  4 +
    u_rasa[profil$Rasa] +
    u_ukuran[profil$Ukuran] +
    u_klaim[profil$Klaim] +
    u_kemasan[profil$Kemasan] +
    u_harga[profil$Harga]
}

# ── Buat rating dari 150 responden ────────────────────────────
n_resp    <- 150
n_profil  <- nrow(factdesign)

# Matriks rating: baris = responden, kolom = profil
set.seed(101)
rating_matrix <- matrix(NA, nrow = n_resp, ncol = n_profil)

for (r in 1:n_resp) {
  for (p in 1:n_profil) {
    # Utility 'benar' + heterogenitas responden + noise
    u_true   <- hitung_utility(factdesign[p, ])
    # Setiap responden punya sedikit preferensi yang berbeda
    u_indiv  <- u_true + rnorm(1, 1, 2)
    # Tambah noise pengisian survei
    u_obs    <- u_indiv + rnorm(1, 0, 3)
    # Konversi ke skala 1–10
    rating_matrix[r, p] <- pmax(1, pmin(10, round(u_obs)))
  }
}

responses = data.frame(t(rating_matrix))

responses_print = data.frame(factdesign,responses)

responses_print %>% knitr::kable()

# Conjoint(y=responses, x=prof, z=case_level)

```

Berikut adalah hasil analisanya.

## Visualisasi Hasil _Conjoint Analysis_

### Utilitas per Atribut

```{r}
atribut= c("Rasa","Ukuran","Klaim","Kemasan","Harga")
util = c(19.36,19.27,15.75,18.10,27.53)

output = data.frame(atribut,util)

# Membuat barchart estetik
barchart_plot <- ggplot(output, aes(x = reorder(atribut, util), y = util)) +
  # Bar chart dengan warna gradien
  geom_bar(stat = "identity", 
           aes(fill = util), 
           width = 0.7) +
  
  # Skala warna gradien
  scale_fill_gradient(low = "#4e79a7", 
                      high = "#f28e2b", 
                      name = "Skor Utilisasi") +
  
  # Menambahkan nilai di atas bar
  geom_text(aes(label = sprintf("%.2f", util)), 
            hjust = -0.2, 
            size = 3, 
            color = "black", 
            fontface = "bold") +
  
  # Koordinat flip untuk horizontal bar chart
  coord_flip() +
  
  # Judul dan caption
  labs(
    title = "Skor Utilisasi per Atribut",
    subtitle = "Analisis tingkat utilisasi berdasarkan atribut produk",
    x = "Atribut Produk",
    y = "Skor Utilisasi (%)",
    caption = "Visualisasi dan dibuat oleh ikanx101.com"
  ) +
  
  # Tema estetik
  theme_minimal(base_size = 14) +
  theme(
    # Judul
    plot.title = element_text(
      size = 20,
      face = "bold",
      hjust = 0.5,
      margin = margin(b = 15)
    ),
    
    # Subtitle
    plot.subtitle = element_text(
      size = 14,
      hjust = 0.5,
      color = "gray40",
      margin = margin(b = 20)
    ),
    
    # Caption
    plot.caption = element_text(
      size = 10,
      color = "gray50",
      hjust = 1,
      margin = margin(t = 15)
    ),
    
    # Axis titles
    axis.title = element_text(
      size = 12,
      face = "bold"
    ),
    
    # Axis text
    axis.text = element_text(
      size = 11,
      color = "black"
    ),
    
    # Panel background
    panel.grid.major.y = element_blank(),
    panel.grid.minor.y = element_blank(),
    panel.grid.major.x = element_line(color = "gray90"),
    panel.grid.minor.x = element_blank(),
    
    # Plot background
    plot.background = element_rect(fill = "white", color = NA),
    panel.background = element_rect(fill = "white", color = NA),
    
    # Legend
    legend.position = "none"
  ) +
  ylim(0,35)

# Tampilkan plot
barchart_plot

```

Atribut **Harga** merupakan faktor paling penting bagi konsumen dengan nilai utilisasi 
**27.53%**. Ini menunjukkan bahwa konsumen sangat sensitif terhadap harga produk teh.

Urutan kepentingan atribut dari yang paling penting:

1. **Harga** (27.53%) - **Paling Penting**
    - **Harga** mendominasi dengan selisih cukup signifikan (8.17% lebih tinggi dari Rasa).
2. **Rasa** (19.36%)
3. **Ukuran** (19.27%)
4. **Kemasan** (18.10%)
    - **Rasa, Ukuran, dan Kemasan** memiliki tingkat kepentingan yang relatif seimbang (berkisar 18-19%).
5. **Klaim** (15.75%) - **Paling Tidak Penting**
    - **Klaim** memiliki kepentingan terendah, menunjukkan konsumen mungkin kurang memperhatikan klaim kesehatan atau _marketing claims_ yang lain.
    - Perusahaan bisa mengoptimalkan klaim sebagai diferensiasi sekunder.


### Utilitas per Level untuk Masing-masing Atribut

Berikut adalah visualisasi utilitas per level untuk masing-masing atribut:

```{r}
conjoint_data <- data.frame(
  atribut= c(rep("Rasa",3),
             rep("Ukuran",3),
             rep("Klaim",3),
             rep("Kemasan",3),
             rep("Harga",4)),
  level = c(
    "Manis", "Sedikit_Manis", "Tidak_Manis",
    "250ml", "500ml", "1000ml",
    "Alami_100pct", "Tanpa_Pengawet", "Reguler",
    "Botol_Plastik", "Botol_Kaca", "Kotak_Karton",
    "Rp4000", "Rp7000", "Rp12000", "Rp18.000"
  ),
  skor_utilitas = c(
    0.0639, -0.0519, -0.012,
    -0.0035, -0.0796, 0.0832,
    0.0357, -0.053, 0.0173,
    0.0025, -0.0017, -0.0008,
    -0.0882, 0.0389, 0.1055, -0.0562
  )
)

# Function alternatif: Visualisasi dengan dot plot (lebih minimalis)
visualisasi_conjoint_dot <- function(data, 
                                     col_level = "level", 
                                     col_utility = "skor_utilitas",
                                     col_atribut = "atribut",
                                     title = "Dot Plot Skor Utilitas Conjoint Analysis") {
  
  if (!require(ggplot2)) {
    install.packages("ggplot2", quiet = TRUE)
    library(ggplot2)
  }
  
  if (!require(dplyr)) {
    install.packages("dplyr", quiet = TRUE)
    library(dplyr)
  }
  
  # Persiapan data
  plot_data <- data.frame(
    level = data[[col_level]],
    utility = data[[col_utility]],
    atribut = data[[col_atribut]]
  )
  
  # Urutkan berdasarkan utilitas dalam setiap atribut
  plot_data <- plot_data %>%
    group_by(atribut) %>%
    mutate(level = factor(level, levels = level[order(utility)])) %>%
    ungroup()
  
  # Buat plot
  p <- ggplot(plot_data, aes(x = utility, y = level, color = atribut)) +
    geom_vline(xintercept = 0, linetype = "dashed", color = "gray60", size = 0.5) +
    geom_point(size = 3) +
    geom_segment(aes(x = 0, xend = utility, y = level, yend = level), 
                 size = 0.8, alpha = 0.6) +
    
    # Facet
    facet_grid(atribut ~ ., scales = "free_y", space = "free_y") +
    
    # Skala dan warna
    scale_color_brewer(palette = "Set2") +
    scale_x_continuous(expand = expansion(mult = c(0.05, 0.05))) +
    
    # Label
    labs(
      title = title,
      x = "Skor Utilitas",
      y = "Level Atribut",
      caption = "Posisi relatif terhadap garis nol menunjukkan preferensi konsumen"
    ) +
    
    # Tema
    theme_minimal(base_size = 12) +
    theme(
      plot.title = element_text(size = 16, face = "bold", hjust = 0.5),
      axis.title = element_text(face = "bold"),
      axis.text = element_text(size = 10),
      strip.text = element_text(face = "bold", size = 11),
      strip.background = element_rect(fill = "gray95", color = NA),
      panel.spacing = unit(0.5, "lines"),
      legend.position = "none",
      panel.grid.major.y = element_blank(),
      panel.grid.minor.y = element_blank()
    )
  
  return(p)
}
# 2. Visualisasi dot plot (alternatif)
p2 <- visualisasi_conjoint_dot(conjoint_data)
print(p2)

```

Dari skor utilitas masing-masing level, berikut adalah beberapa temuannya:

**HARGA (Faktor Terpenting):**

- Konsumen **sangat menghindari** harga termurah (Rp4,000) dengan skor negatif terbesar (-0.0882).
- Harga **Rp12,000** menjadi **pilihan terbaik** dengan skor utilitas tertinggi (+0.1055).
- Harga Rp7,000 juga diterima dengan baik (+0.0389).
- Harga premium Rp18,000 kurang disukai (-0.0562).

**UKURAN:**

- Ukuran **1000ml** paling disukai (+0.0832).
- Ukuran 250ml netral (-0.0035).
- Ukuran 500ml kurang disukai (-0.0796).

**RASA:**

- Rasa **Manis** paling disukai (+0.0639).
- Rasa Sedikit Manis kurang disukai (-0.0519).
- Rasa Tidak Manis netral (-0.0120).

**KLAIM:**

- Klaim **"Alami 100%"** paling menarik (+0.0357).
- Klaim "Reguler" netral (+0.0173).
- Klaim "Tanpa Pengawet" kurang menarik (-0.0530).

**KEMASAN:**

- Semua jenis kemasan memiliki pengaruh minimal.
- Botol Plastik sedikit lebih disukai (+0.0025).

Berikut ini adalah rekomendasi strategis untuk brand minuman teh dalam kemasan yang bisa dilakukan dari hasil _conjoint analysis_ di atas:

**A. STRATEGI HARGA sebagai priorita utama:**

1. **Target harga optimal: Rp12,000** - Posisikanproduk di segmen menengah-atas.
2. **Hindari harga terlalu murah (Rp4,000)** - Konsumen mengasosiasikan dengan kualitas rendah.
3. **Pertimbangkan Rp7,000** sebagai alternatif _entry-level_.
4. **Tunda harga premium (Rp18,000)** kecuali dengan _value proposition_ yang kuat

**B. STRATEGI PRODUK:**

1. **Fokus pada ukuran 1000ml** sebagai produk utama.
2. **Pertahankan rasa manis** sebagai varian _flagship_.
3. **Gunakan klaim "Alami 100%"** sebagai _positioning_ utama.
4. **Kurangi penekanan pada "Tanpa Pengawet"** - kurang menarik bagi konsumen.

**C. STRATEGI PORTOFOLIO PRODUK:**

1. **Produk Utama**: Teh manis 1000ml dengan klaim alami 100%, harga Rp12,000.
2. **Produk Sekunder**: Teh manis 250ml, harga Rp7,000 (untuk _trial/single serve_).
3. **Hindari**: Ukuran 500ml dan harga Rp4,000.

**D. STRATEGI PEMASARAN & KOMUNIKASI:**

1. **Highlight naturalness**: "100% Alami" sebagai _value proposition_ utama.
2. **Value for money**: Tekankan rasio harga-volume untuk ukuran 1000ml.
3. **Taste leadership**: Posisikan sebagai teh dengan rasa manis yang pas.
4. **Segmentasi**: Targetkan konsumen yang mencari kualitas dengan harga wajar.

**E. STRATEGI DISTRIBUSI & PENEMPATAN:**

1. **Fokus pada modern trade** untuk harga Rp12,000.
2. **Traditional trade** untuk varian Rp7,000.
3. **On-premise** (restoran/kafe) untuk varian premium jika dikembangkan.

**F. ROADMAP PENGEMBANGAN PRODUK:**

**Fase 1 (0-6 bulan):**

- _Launch_ produk utama: Teh Manis 1000ml, Alami 100%, Rp12,000.
- _Packaging_: Botol plastik (paling ekonomis).

**Fase 2 (6-12 bulan):**

- Introduksi varian 250ml untuk _single serve_.
- Eksplorasi kemasan alternatif jika ada permintaan.

**Fase 3 (12+ bulan):**

- Evaluasi penerimaan varian premium.
- Pengembangan line extension jika diperlukan.

**Kesimpulan Utama:** Konsumen minuman teh dalam kemasan mencari **keseimbangan antara kualitas dan harga**. Mereka bersedia membayar lebih untuk produk yang dirasakan berkualitas (natural, ukuran besar) tetapi menghindari harga terlalu murah (dianggap rendah kualitas) maupun terlalu mahal (dianggap tidak worth it). **Posisi optimal adalah di segmen menengah-atas dengan _value proposition_ "alami dan bernilai".**


# Keterbatasan yang Perlu Diperhatikan

Walaupun memiliki temuan yang lebih banyak dibandingkan pertanyaan langsung pada survey, tapi kita tetap perlu melihat beberapa limitasi dari _conjoint analysis_ sebagai berikut:

1. _Hypothetical bias_, responden mungkin berperilaku berbeda dalam survei vs di toko nyata. 
2. Atribut yang tidak dimasukkan. _Conjoint_ hanya mengukur atribut yang sudah kita tentukan. Faktor seperti _brand awareness_, rekomendasi teman, atau tampilan toko tidak tertangkap.
3. Interaksi antar atribut. Model dasar _conjoint_ mengasumsikan efek atribut independen. Padahal, kombinasi antara 'Botol Kaca + Alami 100%' mungkin memberikan efek sinergistis lebih besar dari keduanya. 
4. Heterogenitas preferensi. Rata-rata _part-worth_ menyembunyikan variasi antar segmen. Sebaiknya lakukan analisis per segmen (misal: usia, kota, frekuensi konsumsi). Lihat tulisan saya sebelumnya tentang [_Simpson Paradox_](https://ikanx101.com/blog/simpson-paradox/).
5. _Sample size_. Untuk traditional _conjoint_ dibutuhkan minimal 50 orang responden. 

# Epilog

Pertanyaan survei yang langsung _'Seberapa penting harga bagi Anda?'_ hampir selalu menghasilkan jawaban yang tidak berguna. Semua penting, semua dapat skor 5. Sementara itu _conjoint analysis_ memecahkan masalah ini dengan cara yang elegan yakni dengan memaksa konsumen untuk membuat _trade-off_, lalu hitung sendiri berapa nilai implisit setiap atribut dari pola pilihan mereka. Hasilnya jauh lebih _actionable_: bukan 'konsumen menyukai rasa enak dan harga murah', tapi 'konsumen bersedia membayar Rp3.500 lebih mahal jika kemasannya botol kaca, dan klaim Alami 100% berkontribusi 35% dari keputusan beli mereka'. 



---
  
`if you find this article helpful, support this blog by clicking the ads.`

