---
title: "Mencoba LLM Huggingface: Zero-Shot Classification"
output: github_document
---

```{r setup, include=FALSE}
knitr::opts_chunk$set(echo = TRUE)

rm(list=ls())
library(dplyr)
```

Pada tulisan sebelumnya, saya telah menuliskan hasil [_sentiment analysis_](https://ikanx101.com/blog/sentimen-llm/) menggunakan _pre-trained model_ yang di-_listing_ di situs __Huggingface__. Secara pribadi, saya relatif puas dengan hasil model tersebut.

Kali ini, saya akan mencoba satu _large language model_ pada _Huggingface_ bernama [___Zero-Shot Classification___](https://huggingface.co/tasks/zero-shot-classification). Jika pada tulisan sebelumnya saya membuat algoritmanya menggunakan bahasa __R__, kali ini mau tidak mau saya harus membuat algoritmanya dengan bahasa _Python_ karena saya masih belum berhasil membuatnya di __R__. Sebagaimana tulisan sebelumnya, proses "perhitungannya" sendiri dilakukan secara _local_ karena modelnya sendiri diunduh ke laptop saya sendiri.

Apa yang dimaksud dengan __Zero-Shot Classification__?

> _Zero-shot text classification is a task in natural language processing where a model is trained on a set of labeled examples but is then able to classify new examples from previously unseen classes._

Jadi kita bisa melakukan klasifikasi tanpa harus melakukan proses _model training_ menggunakan "kalimat" dan "label" yang kita inginkan.

Sebagai contoh, saya akan gunakan kalimat berikut ini:

> __iPhone 15 series diprediksi akan meluncur dengan port USB-C menggantikan port Lightning. Dengan perubahan ini, Apple pun akan terpaksa menjilat ludahnya sendiri.__

Dengan pilihan label berikut ini:

```{r,echo=FALSE}
data.frame(No = 1:3,
           Label = c("Smartphone","Teknologi","Berita")) %>% 
  knitr::kable()
```

Algoritma atau skripnya sendiri relatif sangat simpel, yakni dengan memanggil `transformers` dari __Huggingface__ lalu memasukkan _text_ dan _candidate labels_.

Hasilnya bagaimana? Berikut adalah hasilnya:

```{r,echo=FALSE,message=FALSE,warning=FALSE}
df = readLines("result.txt")
df = df %>% strsplit(split = "\\:")

input = df[[1]][2] %>% stringr::str_trim()
input = gsub(", 'labels'","",input)

# soal
data.frame(Teks = input) %>% knitr::kable()

labels = df[[1]][3]
score  = df[[1]][4]


labels = 
  labels %>% 
  strsplit(split = "\\,") %>% 
  unlist() %>% .[1:3] %>% 
  gsub("[[:punct:]]","",.) %>% 
  stringr::str_trim()

score = 
  score %>% 
  strsplit(split = "\\,") %>% 
  unlist() %>% .[1:3] %>% 
  gsub("\\]|\\[|\\}","",.) %>% 
  stringr::str_trim() %>% 
  as.numeric()

data.frame(id = 1:3,
           Label = labels,
           Probability = score) %>% 
  knitr::kable()
```

Hasilnya cukup memuaskan _yah_.

---

# Eksperimen dengan Kalimat Lainnya

Sekarang kita akan melakukan eksperimen dengan beberapa kalimat lainnya dengan label yang bermacam-macam.

## Eksperimen I

```{r,echo=FALSE,message=FALSE,warning=FALSE}
rm(list=ls())
df = readLines("result 1.txt")
df = df %>% strsplit(split = "\\:")

input = df[[1]][2] %>% stringr::str_trim()
input = gsub(", 'labels'","",input)

# soal
data.frame(Teks = input) %>% knitr::kable()

labels = df[[1]][3]
score  = df[[1]][4]


labels = 
  labels %>% 
  strsplit(split = "\\,") %>% 
  unlist() %>% .[1:5] %>% 
  gsub("[[:punct:]]","",.) %>% 
  stringr::str_trim()

score = 
  score %>% 
  strsplit(split = "\\,") %>% 
  unlist() %>% .[1:5] %>% 
  gsub("\\]|\\[|\\}","",.) %>% 
  stringr::str_trim() %>% 
  as.numeric()

data.frame(id = 1:5,
           Label = labels,
           Probability = score) %>% 
  knitr::kable()
```

## Eksperimen II

```{r,echo=FALSE,message=FALSE,warning=FALSE}
rm(list=ls())
df = readLines("result 2.txt")
df = df %>% strsplit(split = "\\:")

input = df[[1]][2] %>% stringr::str_trim()
input = gsub(", 'labels'","",input)

# soal
data.frame(Teks = input) %>% knitr::kable()

labels = df[[1]][3]
score  = df[[1]][4]


labels = 
  labels %>% 
  strsplit(split = "\\,") %>% 
  unlist() %>% .[1:4] %>% 
  gsub("[[:punct:]]","",.) %>% 
  stringr::str_trim()

score = 
  score %>% 
  strsplit(split = "\\,") %>% 
  unlist() %>% .[1:4] %>% 
  gsub("\\]|\\[|\\}","",.) %>% 
  stringr::str_trim() %>% 
  as.numeric()

data.frame(id = 1:4,
           Label = labels,
           Probability = score) %>% 
  knitr::kable()
```

## Eksperimen III

```{r,echo=FALSE,message=FALSE,warning=FALSE}
rm(list=ls())
df = readLines("result 3.txt")
df = df %>% strsplit(split = "\\:")

input = df[[1]][2] %>% stringr::str_trim()
input = gsub(", 'labels'","",input)

# soal
data.frame(Teks = input) %>% knitr::kable()

labels = df[[1]][3]
score  = df[[1]][4]


labels = 
  labels %>% 
  strsplit(split = "\\,") %>% 
  unlist() %>% .[1:3] %>% 
  gsub("[[:punct:]]","",.) %>% 
  stringr::str_trim()

score = 
  score %>% 
  strsplit(split = "\\,") %>% 
  unlist() %>% .[1:3] %>% 
  gsub("\\]|\\[|\\}","",.) %>% 
  stringr::str_trim() %>% 
  as.numeric()

data.frame(id = 1:3,
           Label = labels,
           Probability = score) %>% 
  knitr::kable()
```

---

`if you find this article helpful, support this blog by clicking the ads.`
