---
title: "Menghitung Nilai Integral Tentu Dengan Modifikasi Simulasi Monte Carlo"
output: 
  github_document:
    pandoc_args: --webtex
---

```{r setup, include=FALSE}
knitr::opts_chunk$set(echo = TRUE)
rm(list=ls())
library(dplyr)
library(ggplot2)
```

Sepertinya sudah lama saya tidak menulis lagi karena _riweuh_ di kantor dan kuliah. 

Untuk membuka kembali niat untuk menulis, saya akan bercerita tentang salah satu metode aproksimasi (hampiran) yang bisa digunakan untuk menghitung nilai integral tentu di matematika.

Sebelumnya, saya pernah menulis tentang cara menghitung nilai $\pi$ dengan dua cara:

1. [Melempar _darts_ ala Simulasi Monte Carlo](https://ikanx101.com/blog/hitung-pi/).
1. [Membuat pendekatan trapezoid dari fungsi seperempat lingkaran](https://ikanx101.com/blog/pi-trapezoid/).

Nah, cara ketiga ini merupakan modifikasi atau gabungan dari keduanya.

> _Lho kok bisa?_

Jadi saya akan gunakan prinsip Monte Carlo untuk _generate random points_ di selang integral tentu lalu menggunakan pendekatan luas _square_ seperti halnya _trapezoid_.

---

Sebagai contoh, saya akan menyelesaikan soal berikut:

Hitunglah:

$$f(x) = \int_2^3 (x^2 + 4x \sin{x}) dx$$

Jika kita hendak mencari solusi analitiknya, sepertinya agak susah _yah_. _hehe_ (atau saya saja yang cenderung malas)

Solusi analitik dari $f(x) = \int (x^2 + 4x \sin{x}) dx$ adalah:

$$F(x) = \frac{x^3}{3} - 4x \cos{x} + 4 \sin{x}$$

Sehingga:

$$\int_2^3 (x^2 + 4x \sin{x}) dx \approx 11.811358925$$

Oleh karena itu ada metode aproksimasi yang relatif lebih mudah dilakukan (menurut saya).

Ide dari algoritma ini adalah men-_generate_ titik _random_ di selang integral, kemudian dihitung luas _square_ yang ada.

> Perhatikan bahwa titik yang di-_generate_ adalah pada sumbu $x$ (selang integral) saja. Berbeda dengan _darts_ yang memerlukan random di sumbu $x$ dan $y$.

Sehingga:

$$I = \int_z^b f(x)dx$$

dihitung sebagai:

$$<F^N> = \frac{b-a}{N+1} \sum_{i=0}^N f(a + (b-a) \xi_i)$$

dengan

$$\xi_i \text{ adalah random number antara 0 dan 1}$$

Berikut adalah _flowchart_-nya:

```{r out.width="50%",echo=FALSE,message=FALSE,warning=FALSE,fig.align = "center",fig.cap="Flowchart Modifikasi Monte Carlo"}
nomnoml::nomnoml("#direction: down,
                 [<start> start] -> [<input> f(x), a, b, N]
                 [<input> f(x), a, b, N] -> [DEFINE|sum = 0|i = 0]
                 [DEFINE] -> [<choice> i <= N]
                 
                 [<choice> i <= N] -> N [return (sum * (b-a) / N)]
                 [return (sum * (b-a) / N)] -> [<end> end]
                 
                 [<choice> i <= N] -> Y [GENERATE RANDOM|xi di selang a - b]
                 [GENERATE RANDOM] -> [sum = sum + (b-a)*f(xi)]
                 [sum = sum + (b-a)*f(xi)] -> [i = i + 1]
                 [i = i + 1] -> [<choice> i <= N]
                 ")

rm(list=ls())
```

Berdasarkan _flowchart_ di atas, berikut adalah _function_ di __R__ -nya:

```{r}
modif_monte = function(f,x1,x2,N){
  # set template terlebih dahulu
  hasil = c()
  
  # kita akan ulang proses ini 100 kali untuk N titik
  for(ikang in 1:100){
    # generating random number
    x = runif(N,x1,x2)
    # hitung f(x)
    f_x = f(x)
    # hitung luas
    luas = (x2-x1) * f_x
    mean_luas = mean(luas)
    hasil[ikang] = mean_luas
  }
  # mean luas
  output = mean(hasil)
  # output
  return(output)
  }
```

> _Simple_ kan?

Oke, sebelum menyelesaikannya dengan fungsi di atas, saya akan berikan ilustrasi sebagai berikut:

```{r,echo=FALSE,message=FALSE,warning=FALSE}
f = function(x){x^2 + 4*x*sin(x)}

plot = 
  data.frame(x = seq(0,4,by = .005)) %>% 
  mutate(y = f(x)) %>% 
  ggplot(aes(x,y)) +
  geom_line(group=1,
            color = "steelblue") +
  geom_vline(xintercept = 0,
             color = "black") +
  geom_hline(yintercept = 0,
             color = "black") 

plot +
  geom_vline(xintercept = 2, color = "red") +
  geom_vline(xintercept = 3, color = "red") +
  theme_minimal() +
  labs(title = "Grafik fungsi f(x) di selang 2 dan 3",
       caption = "Digambar oleh 20921004") +
  annotate("label", x = 2.5, y = 5, label = "Area Integral")
```

Di atas adalah grafik dari $f(x)$. Metode ini bertujuan untuk men-_generate_ __satu__ random titik di antara selang $[2,3]$  (misal saya tuliskan sebagai $x_i$ kemudian dihitung nilai $f(x_i)$.

Contoh:

Saya akan _generate_ satu titik sebagai berikut:

```{r,echo=FALSE,message=FALSE,warning=FALSE}
xi = runif(1,2,3)
f_xi = f(xi)

plot = 
  plot +
  geom_vline(xintercept = 2, color = "red") +
  geom_vline(xintercept = 3, color = "red") +
  theme_minimal() +
  labs(title = "Grafik fungsi f(x) di selang 2 dan 3",
       caption = "Digambar oleh 20921004") +
  annotate("label", x = 2.5, y = 5, label = "Area Integral") +
  geom_point(aes(x = xi,
                 y = f_xi),
             size = 2) +
  annotate("label",x = xi, y = .9*f_xi, label = "xi,f(xi)")

plot
```

Dari titik tersebut, saya akan buat garis sehingga terbentuklah sebuah _square_:

```{r,echo=FALSE,message=FALSE,warning=FALSE}
plot +
  annotate("segment",x = 2, xend = 3, y = f_xi, yend = f_xi,
           color = "red")
```

Kelak kita akan menghitung luas dari _square_ tersebut.

Semakin banyak kita _generate_ titiknya, kita bisa menghitung rata-rata luas dari _squares_ tersebut. Nilai rata-rata tersebut akan dijadikan hampiran integral tentu.

Berikut adalah nilai hampirannya untuk berbagai banyak titik yang di-_generate_:

```{r,echo=FALSE}
rm(list = ls())
f = function(x){x^2 + 4*x*sin(x)}

modif_monte = function(f,x1,x2,N){
  # set template terlebih dahulu
  hasil = c()
  
  # kita akan ulang proses ini 100 kali untuk N titik
  for(ikang in 1:50){
    # generating random number
    x = runif(N,x1,x2)
    # hitung f(x)
    f_x = f(x)
    # hitung luas
    luas = (x2-x1) * f_x
    mean_luas = mean(luas)
    hasil[ikang] = mean_luas
  }
  # mean luas
  output = mean(hasil)
  # output
  return(output)
  }

hasil = 
  data.frame(N = c(10,100,500,750,1000,5000,7500,10000,25000,50000,100000,250000,500000,750000)) %>% 
  rowwise() %>% 
  mutate(selang_full = modif_monte(f,2,3,N)) %>% 
  ungroup() %>% 
  mutate(selisih_full_eksak = abs(selang_full - (11.811358925))) 

hasil %>% 
  rename("Solusi Aproksimasi" = selang_full,
         "Selisih dengan Nilai Eksak" = selisih_full_eksak) %>% 
  knitr::kable("simple",align = "c",caption = "Hasil Perbandingan Solusi Numerik dan Eksak")
```

Untuk setiap banyak titik, prosesnya saya ulangi hingga 100 kali agar lebih konvergen ke hasilnya.

Terlihat bahwa nilai hampirannya sudah __sangat dekat__ dengan nilai eksaknya.

---

`if you find thsi article helpful, support this blog by clicking the ads.`