---
title: "xxx"
format:
  gfm:
    html-math-method: webtex
fig-dpi: 500
editor: source
execute:
  warning: false
  error: false
  echo: false
---

Dalam dua tahun terakhir, salah satu pekerjaan saya adalah membuat _mixed marketing models_ untuk beberapa _brands_ dan _sub brands_ di kantor. Hal ini juga sudah pernah saya tuliskan dalam [beberapa artikel di _blog_](https://ikanx101.com/tags/#mix-marketing-model). Jika biasanya saya menggunakan _framework_ __Robyn__ buatan __META__, kali ini saya akan gunakan pendekatan __Bayesian Mixed Marketing Model (Bayesian MMM)__ untuk membuat modelnya. Bagaimana caranya? _Yuk_ kita mulai.

---

## __R__ dan _Stan_

Saya akan menggunakan `library(brms)` di __R__ untuk membuat _Bayesian MMM_. Singkatnya, brms (singkatan dari _Bayesian Regression Models using 'Stan'_) adalah _library_ di __R__ yang memungkinkan kita membangun model statistik kompleks menggunakan logika _Bayesian_ dengan _code_ yang simpel dan familiar. Oleh karena `brms` melakukan simulasi (_MCMC_), proses _running_ model biasanya memakan waktu lebih lama (beberapa detik hingga hitungan jam) dibandingkan fungsi `lm()` yang instan.

_Stan_ adalah bahasa pemrograman tersendiri (berbasis __C++__) yang dirancang khusus untuk mendefinisikan model statistik. Ia tidak hanya digunakan di __R__, tapi juga di Python, Julia, dan MATLAB. Saat kita menjalankan model di __R__ menggunakan _Stan_, kode tersebut sebenarnya dikompilasi menjadi program __C++__ yang efisien. Inilah alasan mengapa proses _running_ model _Bayesian_ seringkali membutuhkan waktu (karena ada proses "memasak" kode terlebih dahulu).

## Contoh Kasus

Misalkan suatu _brand_ melakukan tiga jenis _campaign_, yakni:

1. TV _campaign_,
1. _Social media_ / _digital_ _campaign_, dan
1. _Offline campaign_.

Ketiga jenis campaign tersebut dicatat berapa besar _spending_-nya per pekan dan dikumpulkan selama setahun (52 minggu). Kemudian data tersebut disandingkan dengan data penjualan (_sales_) per pekan. Berikut adalah datanya:

```{r}
#| include: false

rm(list=ls())
library(dplyr)
library(ggplot2)

load("raw.rda")

data_mmm$week = 1:52

```

```{r}
# Load library yang diperlukan
library(ggplot2)
library(dplyr)
library(tidyr)
library(scales)
library(tidyverse)
library(brms)


data_mmm %>% relocate(week,.before = "tv_spend") %>% knitr::kable()
```

Berikut adalah grafik analisa deskriptif yang sudah dibuat:

```{r}
#| fig-width: 13
#| fig-height: 18

# 1. Timeline chart untuk semua channel marketing spending
# Transform data dari wide format ke long format untuk visualisasi
data_mmm_long <- data_mmm %>%
  pivot_longer(
    cols = c(tv_spend, digital_spend, offline_spend),
    names_to = "channel",
    values_to = "spending"
  ) %>%
  mutate(
    channel = case_when(
      channel == "tv_spend" ~ "TV",
      channel == "digital_spend" ~ "Digital",
      channel == "offline_spend" ~ "Offline",
      TRUE ~ channel
    ),
    channel = factor(channel, levels = c("TV", "Digital", "Offline"))
  )

# Plot timeline untuk marketing spending
p1 <- ggplot(data_mmm_long, aes(x = week, y = spending, color = channel)) +
  geom_line(size = 1.2, alpha = 0.8) +
  geom_point(size = 2) +
  scale_color_manual(
    values = c("TV" = "#E41A1C", "Digital" = "#377EB8", "Offline" = 
"#4DAF4A")
  ) +
  labs(
    title = "Marketing Spending Timeline (52 Weeks)",
    subtitle = "Breakdown by Channel: TV, Digital, and Offline",
    x = "Week",
    y = "Spending ($)",
    color = "Channel"
  ) +
  theme_minimal(base_size = 12) +
  theme(
    plot.title = element_text(face = "bold", size = 16, hjust = 0.5),
    plot.subtitle = element_text(size = 12, hjust = 0.5, color = "gray40"),
    axis.title = element_text(face = "bold"),
    legend.position = "bottom",
    legend.title = element_text(face = "bold"),
    panel.grid.minor = element_blank(),
    plot.background = element_rect(fill = "white", color = NA)
  ) +
  scale_x_continuous(breaks = seq(0, 52, 4)) +
  scale_y_continuous(labels = dollar_format())

# print(p1)

# 2. Timeline chart untuk sales
p2 <- ggplot(data_mmm, aes(x = week, y = sales)) +
  geom_line(color = "#984EA3", size = 1.5, alpha = 0.8) +
  geom_area(fill = "#984EA3", alpha = 0.2) +
  geom_point(color = "#984EA3", size = 2.5) +
  labs(
    title = "Sales Timeline (52 Weeks)",
    subtitle = "Weekly Sales Performance",
    x = "Week",
    y = "Sales ($)"
  ) +
  theme_minimal(base_size = 12) +
  theme(
    plot.title = element_text(face = "bold", size = 16, hjust = 0.5),
    plot.subtitle = element_text(size = 12, hjust = 0.5, color = "gray40"),
    axis.title = element_text(face = "bold"),
    panel.grid.minor = element_blank(),
    plot.background = element_rect(fill = "white", color = NA)
  ) +
  scale_x_continuous(breaks = seq(0, 52, 4)) +
  scale_y_continuous(labels = dollar_format())

# print(p2)

# 3. Visualisasi hubungan antara total spending dan sales
# Hitung total spending per minggu
data_mmm <- data_mmm %>%
  mutate(
    total_spend = tv_spend + digital_spend + offline_spend,
    spend_sales_ratio = total_spend / sales
  )

# Plot hubungan spending vs sales
p3 <- ggplot(data_mmm, aes(x = week)) +
  geom_line(aes(y = sales, color = "Sales"), size = 1.2) +
  geom_line(aes(y = total_spend * 4, color = "Total Spend (scaled)"), size 
= 1.2) +
  scale_y_continuous(
    name = "Sales ($)",
    sec.axis = sec_axis(~./4, name = "Total Spending ($)", labels = 
dollar_format()),
    labels = dollar_format()
  ) +
  scale_color_manual(
    values = c("Sales" = "#984EA3", "Total Spend (scaled)" = "#FF7F00")
  ) +
  labs(
    title = "Sales vs Marketing Spending Timeline",
    subtitle = "Sales (purple) vs Total Marketing Spending (orange, scaled 
for comparison)",
    x = "Week",
    color = "Metric"
  ) +
  theme_minimal(base_size = 12) +
  theme(
    plot.title = element_text(face = "bold", size = 16, hjust = 0.5),
    plot.subtitle = element_text(size = 12, hjust = 0.5, color = "gray40"),
    axis.title = element_text(face = "bold"),
    axis.title.y.right = element_text(color = "#FF7F00"),
    axis.title.y.left = element_text(color = "#984EA3"),
    legend.position = "bottom",
    legend.title = element_text(face = "bold"),
    panel.grid.minor = element_blank(),
    plot.background = element_rect(fill = "white", color = NA)
  ) +
  scale_x_continuous(breaks = seq(0, 52, 4))

# print(p3)

# 4. Stacked area chart untuk breakdown spending
p4 <- ggplot(data_mmm_long, aes(x = week, y = spending, fill = channel)) +
  geom_area(alpha = 0.8, position = "stack") +
  scale_fill_manual(
    values = c("TV" = "#E41A1C", "Digital" = "#377EB8", "Offline" = 
"#4DAF4A")
  ) +
  labs(
    title = "Marketing Spending Composition (Stacked Area)",
    subtitle = "Breakdown of Marketing Budget Allocation Over Time",
    x = "Week",
    y = "Spending ($)",
    fill = "Channel"
  ) +
  theme_minimal(base_size = 12) +
  theme(
    plot.title = element_text(face = "bold", size = 16, hjust = 0.5),
    plot.subtitle = element_text(size = 12, hjust = 0.5, color = "gray40"),
    axis.title = element_text(face = "bold"),
    legend.position = "bottom",
    legend.title = element_text(face = "bold"),
    panel.grid.minor = element_blank(),
    plot.background = element_rect(fill = "white", color = NA)
  ) +
  scale_x_continuous(breaks = seq(0, 52, 4)) +
  scale_y_continuous(labels = dollar_format())

# print(p4)

# 5. Heatmap untuk melihat pola mingguan
# Buat data untuk heatmap (mengelompokkan per bulan)
data_mmm <- data_mmm %>%
  mutate(
    month = ceiling(week / 4.33),  # Approximate month from weeks
    week_in_month = week - (month - 1) * 4.33
  )

# Heatmap untuk sales
p5 <- ggplot(data_mmm, aes(x = week, y = 1, fill = sales)) +
  geom_tile() +
  scale_fill_gradient2(
    low = "#FDE725",
    mid = "#21918C",
    high = "#440154",
    midpoint = median(data_mmm$sales),
    labels = dollar_format()
  ) +
  labs(
    title = "Sales Heatmap Timeline",
    subtitle = "Color intensity represents sales amount",
    x = "Week",
    y = "",
    fill = "Sales ($)"
  ) +
  theme_minimal(base_size = 12) +
  theme(
    plot.title = element_text(face = "bold", size = 16, hjust = 0.5),
    plot.subtitle = element_text(size = 12, hjust = 0.5, color = "gray40"),
    axis.title = element_text(face = "bold"),
    axis.text.y = element_blank(),
    axis.ticks.y = element_blank(),
    legend.position = "bottom",
    legend.title = element_text(face = "bold"),
    panel.grid = element_blank(),
    plot.background = element_rect(fill = "white", color = NA)
  ) +
  scale_x_continuous(breaks = seq(0, 52, 4))

# print(p5)

# 6. Facet plot untuk melihat semua metrics bersama-sama
# Buat data untuk facet plot
data_mmm_facet <- data_mmm %>%
  select(week, tv_spend, digital_spend, offline_spend, sales) %>%
  pivot_longer(
    cols = -week,
    names_to = "metric",
    values_to = "value"
  ) %>%
  mutate(
    metric = case_when(
      metric == "tv_spend" ~ "TV Spending",
      metric == "digital_spend" ~ "Digital Spending",
      metric == "offline_spend" ~ "Offline Spending",
      metric == "sales" ~ "Sales",
      TRUE ~ metric
    ),
    metric = factor(metric, levels = c("TV Spending", "Digital Spending", 
"Offline Spending", "Sales"))
  )

p6 <- ggplot(data_mmm_facet, aes(x = week, y = value)) +
  geom_line(aes(color = metric), size = 1) +
  geom_point(aes(color = metric), size = 1) +
  facet_wrap(~metric, scales = "free_y", ncol = 2) +
  scale_color_manual(
    values = c("TV Spending" = "#E41A1C", 
               "Digital Spending" = "#377EB8", 
               "Offline Spending" = "#4DAF4A",
               "Sales" = "#984EA3")
  ) +
  labs(
    title = "Marketing Mix Model - All Metrics Timeline",
    subtitle = "Weekly trends across all channels and sales",
    x = "Week",
    y = "Value ($)",
    color = "Metric"
  ) +
  theme_minimal(base_size = 11) +
  theme(
    plot.title = element_text(face = "bold", size = 16, hjust = 0.5),
    plot.subtitle = element_text(size = 12, hjust = 0.5, color = "gray40"),
    axis.title = element_text(face = "bold"),
    strip.text = element_text(face = "bold", size = 10),
    legend.position = "none",
    panel.grid.minor = element_blank(),
    plot.background = element_rect(fill = "white", color = NA)
  ) +
  scale_x_continuous(breaks = seq(0, 52, 13)) +
  scale_y_continuous(labels = dollar_format())

# print(p6)

library(ggpubr)

ggarrange(p1,p2,p3,p4,p5,p6,ncol = 2,nrow = 3)
```

Berikut adalah beberapa _summary statistics_:

```{r}
# Tampilkan summary statistics
cat("\n=== SUMMARY STATISTICS ===\n")
cat("Total Observations:", nrow(data_mmm), "weeks\n")
cat("\nAverage Weekly Spending:\n")
cat("  TV:", round(mean(data_mmm$tv_spend), 2), "\n")
cat("  Digital:", round(mean(data_mmm$digital_spend), 2), "\n")
cat("  Offline:", round(mean(data_mmm$offline_spend), 2), "\n")
cat("  Total:", round(mean(data_mmm$total_spend), 2), "\n")
cat("\nAverage Weekly Sales:", round(mean(data_mmm$sales), 2), "\n")
cat("Average Spend-to-Sales Ratio:", 
round(mean(data_mmm$spend_sales_ratio), 4), "\n")

# Korelasi antara spending dan sales
cor_matrix <- cor(data_mmm %>% select(tv_spend, digital_spend, 
offline_spend, total_spend, sales))
cat("\nCorrelation Matrix:\n")
print(cor_matrix)
```

Temuan dari matriks korelasi:

- **Sales vs Digital**: 0.688 (korelasi kuat).
- **Sales vs TV**: 0.547 (korelasi sedang).
- **Sales vs Offline**: 0.039 (korelasi sangat lemah).

Untuk membangun model _Bayesian_ MMM, saya akan menggunakan _Bayesian linear regression_. Salah satu pembeda utama dari regresi ini dibandingkan regresi linear biasa adalah __kita bisa memasukkan informasi *prior* saat membangun model regresinya__.

Pada kasus ini, saya akan memasukkan _prior_ sebagai berikut:

1. _Intercept_ atau nilai konstanta regresi berada pada rentang 100 - 1000.
1. Koefisien atau bobot masing-masing _campaign_ dalam formula regresi berdistribusi lognormal.

**Rumus Model**: `sales ~ tv_spend + digital_spend + offline_spend`

Berikut adalah model MMM yang dihasilkan:

```{r}
load("model.rda")
summary(model_mmm)
```

Sebelum membahas interpretasi dari model, saya akan bahas terlebih dahulu _goodness of fit_ dari model ini.

### Konvergensi Model (Diagnostik MCMC)

#### **R-hat Values (Semua _spending campaign_ memberikan nilai 1.00)**

- **Interpretasi**: **Sempurna!**.
- **Implikasi**: Keempat _chain_ _MCMC_ telah konvergen ke distribusi _posterior_ yang sama
- **Standar**: R-hat < 1.1 dianggap konvergen; 1.00 adalah hasil ideal.

#### **Effective Sample Size (ESS)**

- **Bulk ESS**: Semua > 3991 (sangat tinggi).
- **Tail ESS**: Semua > 2164 (cukup tinggi).
- **Interpretasi**: Sample size efektif sangat memadai untuk estimasi yang _reliable_.
- **Rekomendasi**: ESS > 400 per _chain_ (kita punya > 1000 per _chain_).


Setelah mengetahui bahwa model _Bayesian_ MMM yang dihasilkan sudah sangat baik performanya, berikut adalah interpretasi modelnya:

### Parameter Model yang Dihasilkan

#### **Intercept (972.90)**

- **Interpretasi**: Ketika semua pengeluaran marketing = 0, _baseline sales_ adalah sekitar **973 unit**
- **Credible Interval 95%**: [916.51, 1029.59]. Dengan probabilitas 95%, _baseline sales_ berada dalam rentang ini.
- **Stabilitas**: __Rhat = 1.00__ menunjukkan konvergensi sempurna.

#### **Koefisien Marketing Mix**

**a. Social Media / Digital Spending (2.59)**

- **Interpretasi**: Setiap **$1** peningkatan pengeluaran digital menghasilkan peningkatan **2.59 unit** _sales_.
- **Efektivitas**: **Paling efektif** di antara semua _campaign_ (koefisien tertinggi).
- **Credible Interval 95%**: [2.42, 2.77] - Efeknya sangat konsisten dan positif.
- **ROI Implisit**: Jika harga per unit diketahui, bisa dihitung ROI spesifik.

**b. TV Spending (1.26)**

- **Interpretasi**: Setiap **$1** peningkatan pengeluaran TV menghasilkan peningkatan **1.26 unit** _sales_.
- **Efektivitas**: Peringkat kedua setelah digital.
- **Credible Interval 95%**: [1.16, 1.37] - Efek positif dan signifikan.

**c. Offline Spending (0.66)**

- **Interpretasi**: Setiap **$1** peningkatan pengeluaran offline menghasilkan peningkatan **0.66 unit** _sales_.
- **Efektivitas**: **Paling rendah** di antara semua channel.
- **Credible Interval 95%**: [0.37, 0.96] - Rentang lebih lebar menunjukkan ketidakpastian lebih tinggi.

### Perbandingan Efektivitas Jenis _Campaign_

Berdasarkan koefisien:

1. **Digital**: 2.59 (paling efektif)
2. **TV**: 1.26 (efektivitas sedang)
3. **Offline**: 0.66 (paling rendah)

**_Digital campaign_ 2x lebih efektif** daripada TV _campaign_, dan **4x lebih efektif** daripada _offline campaign_ dalam menghasilkan _sales_ per _spending_ yang diinvestasikan.

### Error Term pada Model (sigma = 41.74)

- **Interpretasi**: Standar deviasi residual adalah **41.74 unit**.
- **Credible Interval 95%**: [33.94, 52.04].
- **Implikasi**: Model memiliki ketidakpastian sekitar ±41.74 unit dalam memprediksi _sales_.


### _Predictive Performance_

#### **Rata-rata Penjualan vs Prediksi**

- Rata-rata _actual sales_ dari data 1865.94 unit.
- Rata-rata _predicted sales_ bisa dihitung dari formula regresi yang dihasilkan, yakni dengan menghitung **Intercept + efek rata-rata spending**:
  - TV: 303.79 × 1.26 = 382.77
  - Digital: 173.75 × 2.59 = 450.01
  - Offline: 84.69 × 0.66 = 55.89
  - **Total prediksi**: 972.90 + 382.77 + 450.01 + 55.89 = **1861.57**
- Sehinga menghasilkan **_error_ prediksi sebesar**: 1865.94 - 1861.57 = **4.37 unit** (hanya __0.23% *error*__).

#### **Standard Error vs Variabilitas Data**

- **SD actual sales**: 212.44
- **SD residual (sigma)**: 41.74
- **Proporsi variabilitas yang dijelaskan**: 
  - Variabilitas total: 212.44² = 45130
  - Variabilitas residual: 41.74² = 1742
  - **R² implisit**: 1 - (1742/45130) = **0.961** atau **96.1%**
  - **Interpretasi**: Model menjelaskan **96.1% variabilitas** dalam data penjualan.


Sekarang saya akan membuat simulasi untuk menghitung berapa peluang _digital spend_ __lebih efektif dalam menghasilkan *sales*__ dibandingkan TV _spend_.

```{r}
#| echo: true

posterior_samples <- as_draws_df(model_mmm)

prob_digital_vs_tv <- mean(posterior_samples$b_digital_spend > posterior_samples$b_tv_spend)

print(paste0("Probabilitas Digital lebih efektif dari TV: ", prob_digital_vs_tv * 100, "%"))
```

Perhitungan tersebut mengkonfirmasi bukti yang sangat kuat untuk mengalokasikan _budget_ ke digital.

Beberapa strategi yang bisa dilakukan antara lain:

- **Prioritaskan Digital**: Alokasi terbesar karena ROI tertinggi.
    - **Digital** memiliki resiko rendah yang terlihat dari _credible interval_ yang sempit (2.42-2.77).
- **Pertahankan TV**: Efektif tapi kurang dari digital.
- **Evaluasi Offline**: Pertimbangkan mengurangi atau mengoptimalkan.
    - **Offline** memiliki resiko tinggi yang terlihat dari _credible interval_ yang lebar (0.37-0.96).









